# Delineamentos com arranjos fatoriais {#fatoriais}

```{r setup-cap5, include=FALSE}
knitr::opts_chunk$set(
  echo = TRUE, warning = FALSE, message = FALSE,
  fig.align = "center", out.width = "80%"
)
suppressPackageStartupMessages({
  library(tidyverse)
  library(kableExtra)
  library(broom)
})
source("hasse_helpers.R")
```

Até aqui, cada capítulo tratou de **um único fator de tratamento** — a técnica de estudo, o
método de ensino, o algoritmo de recomendação — ainda que sob desenhos crescentemente
sofisticados para controlar o erro experimental (blocos, quadrados latinos). Mas a maioria das
perguntas de pesquisa interessantes envolve *várias* variáveis que podem afetar a resposta
simultaneamente, e frequentemente o interesse não está apenas em cada uma isoladamente, mas em
**como elas interagem**. Este capítulo introduz o **arranjo fatorial**: em vez de rodar um
experimento por fator, cruzamos todos os níveis de todos os fatores em um único desenho.

**Uma nota sobre notação.** Os Capítulos 3 e 4 escreveram o efeito de tratamento como $\tau_i$,
porque havia apenas **um** fator em jogo. A partir daqui, com múltiplos fatores cruzados, trocamos
essa notação por $\alpha_i, \beta_j, \gamma_k, \dots$ — uma letra grega por fator — seguindo a
convenção usual para desenhos fatoriais [@montgomery2017design; @dean2017design]: $\tau$ seria
ambíguo assim que há mais de um fator, porque não indicaria a qual deles o índice pertence. A
mudança é só de rótulo, não de conceito — $\alpha_i$ desempenha, para o fator $A$, exatamente o
mesmo papel que $\tau_i$ desempenhava no Capítulo 3 para o único fator do DCA. A sistematização
completa desse arranjo — o que hoje chamamos de "delineamento fatorial" — é obra de Fisher e,
sobretudo, de Yates, que formalizou a análise e a notação de sinais $(1), a, b, ab, \dots$ que
usaremos ao longo deste capítulo e do próximo [@yates1937design].

## Por que cruzar fatores? {#por-que-fatorial}

Suponha que uma equipe queira saber se a viscosidade de um solvente e a salinidade de uma solução
afetam a recuperação de um composto volátil em um processo de extração de laboratório. A
estratégia ingênua — "um fator de cada vez" (*one factor at a time*, OFAT) — fixaria a salinidade
em um valor de referência, variaria só a viscosidade, escolheria o "melhor" nível, e só depois
variaria a salinidade mantendo fixa a viscosidade "vencedora". Essa estratégia tem dois problemas
sérios [@boxhunterhunter2005; @montgomery2017design]:

1. **Não detecta interação.** Se o efeito da viscosidade depende do nível de salinidade (e
   vice-versa), o OFAT pode convergir para uma combinação que está longe do ótimo real, porque
   nunca observa as combinações que revelariam a dependência mútua.
2. **É estatisticamente ineficiente.** Um fatorial completo com o mesmo número total de unidades
   experimentais estima os efeitos de **todos** os fatores com a mesma precisão que um
   experimento de um único fator dedicado inteiramente a cada um — sem custo adicional. Esse é,
   literalmente, o argumento com que Fisher introduziu o desenho fatorial: cada unidade
   experimental participa, ao mesmo tempo, de uma comparação de $A$ e de uma comparação de $B$, de
   modo que o fatorial produz o equivalente a uma "réplica oculta" de cada fator dentro do
   experimento do outro [@fisher1935design].

```{=html}
<div class="caixa-aplicacao">
<strong>Aplicação — Agricultura: irrigação e silício na altura do pepino</strong><br>
Um experimento agronômico testa dois fatores sobre a altura de plantas de pepino (<em>Cucumis
sativus</em>): a lâmina de <strong>irrigação</strong> (<code>riego</code>, dois níveis: 0,5 e 1,0,
em unidades relativas da lâmina de referência) e a <strong>dose de silício</strong> aplicada ao
solo (<code>silicio</code>, quatro níveis: 0, 500, 1000 e 1500 mL de solução por parcela). Todas
as $2 \times 4 = 8$ combinações de níveis foram testadas, com três repetições cada
(24 parcelas ao todo).
</div>
```

## O fatorial A×B: efeitos principais e interação {#modelo-axb}

Sejam dois fatores, $A$ com $a$ níveis e $B$ com $b$ níveis, cruzados em um desenho balanceado com
$r$ repetições por combinação. O modelo de efeitos fixos é

$$
y_{ijk} = \mu + \alpha_i + \beta_j + (\alpha\beta)_{ij} + \varepsilon_{ijk}, \qquad
\begin{aligned}
&i = 1, \dots, a,\\
&j = 1, \dots, b,\\
&k = 1, \dots, r,
\end{aligned}
$$

com $\varepsilon_{ijk} \stackrel{iid}{\sim} N(0, \sigma^2)$ e as restrições usuais de
identificabilidade $\sum_i \alpha_i = 0$, $\sum_j \beta_j = 0$, $\sum_i (\alpha\beta)_{ij} = 0$
para todo $j$, e $\sum_j (\alpha\beta)_{ij} = 0$ para todo $i$. Os termos têm interpretação direta:

- $\alpha_i$: **efeito principal** de $A$ — o desvio médio do nível $i$ de $A$ em relação à média
  geral, calculado *marginalizando* sobre todos os níveis de $B$.
- $\beta_j$: efeito principal de $B$, analogamente.
- $(\alpha\beta)_{ij}$: **efeito de interação** — o quanto a combinação $(i,j)$ se desvia do que
  se esperaria apenas somando os efeitos principais $\alpha_i + \beta_j$. Interação diferente de
  zero significa que **o efeito de $A$ muda conforme o nível de $B$** (e vice-versa): as retas que
  ligam as médias de $A$ dentro de cada nível de $B$ deixam de ser paralelas.

**Uma leitura causal.** Sob a estrutura potencial-outcomes [@imbensrubin2015], $\alpha_i$ é o
**efeito causal médio** (ATE, *average treatment effect*) do nível $i$ de $A$, *marginalizado*
sobre a distribuição de níveis de $B$ presente no experimento: uma média do efeito de $A$ que
"soma sobre" todas as condições de $B$ observadas. A interação $(\alpha\beta)_{ij}$, por sua vez,
é exatamente o objeto que a literatura de inferência causal moderna chama de **heterogeneidade de
efeito de tratamento** (*treatment effect heterogeneity*, ou interação trata-tratamento quando
ambos $A$ e $B$ são manipuláveis): ela mede o quanto o efeito causal de $A$ *difere* conforme o
nível de $B$ em que é avaliado. Um efeito principal significativo com interação nula diz "o
tratamento funciona, e funciona igual em todos os subgrupos definidos por $B$"; um efeito
principal com interação forte diz "o tratamento funciona, mas seu tamanho depende de $B$" —
duas conclusões científicas e práticas muito diferentes, ainda que ambas comecem no mesmo modelo
fatorial.

```{=html}
<div class="caixa-r"><strong>Uso do R</strong> — ajustando o fatorial A×B (ignorando o bloco por
ora)</div>
```

```{r pepino-axb}
pepino <- read_csv("data/pepino.csv", show_col_types = FALSE) %>%
  mutate(
    riego   = factor(riego, labels = c("Lâmina baixa (0,5)", "Lâmina alta (1,0)")),
    silicio = factor(silicio, levels = c("0 ml", "500 ml", "1000 ml", "1500 ml")),
    bloque  = factor(bloque)
  )

modelo_axb <- aov(altura ~ riego * silicio, data = pepino)
summary(modelo_axb)
```

```{r pepino-interacao, fig.width=7, fig.height=4.2, echo=FALSE}
pepino %>%
  group_by(riego, silicio) %>%
  summarise(altura_media = mean(altura), .groups = "drop") %>%
  ggplot(aes(x = silicio, y = altura_media, color = riego, group = riego)) +
  geom_line(linewidth = 1) +
  geom_point(size = 2.5) +
  labs(x = "Dose de silício", y = "Altura média (cm)", color = NULL,
       title = "Gráfico de interação: retas quase paralelas indicam interação fraca") +
  theme_minimal(base_size = 13) +
  theme(legend.position = "top")
```

As retas são quase paralelas — sinal de que a interação, embora presente na tabela ($p \approx
0{,}09$), é discreta perto do nível de significância usual de 5%: o efeito da dose de silício
sobre a altura parece semelhante nas duas lâminas de irrigação, e o efeito da irrigação parece
semelhante nas quatro doses.

## Tabela de ANOVA para o fatorial A×B balanceado {#anova-axb}

A soma de quadrados total se decompõe exatamente em quatro parcelas ortogonais:

$$SQ_{Total} = SQ_A + SQ_B + SQ_{AB} + SQ_E,$$

com

$$
SQ_A = rb\sum_i (\bar{y}_{i..} - \bar{y}_{...})^2, \quad
SQ_B = ra\sum_j (\bar{y}_{.j.} - \bar{y}_{...})^2,
$$
$$
SQ_{AB} = r\sum_{i,j} (\bar{y}_{ij.} - \bar{y}_{i..} - \bar{y}_{.j.} + \bar{y}_{...})^2, \quad
SQ_E = \sum_{i,j,k} (y_{ijk} - \bar{y}_{ij.})^2.
$$

```{r tabela-anova-axb, echo=FALSE}
tibble(
  `Fonte de variação` = c("Fator A", "Fator B", "Interação A×B", "Erro", "Total"),
  `Graus de liberdade` = c("$a-1$", "$b-1$", "$(a-1)(b-1)$", "$ab(r-1)$", "$abr-1$"),
  `Soma de quadrados` = c("$SQ_A$", "$SQ_B$", "$SQ_{AB}$", "$SQ_E$", "$SQ_{Total}$"),
  `Quadrado médio` = c("$QM_A = SQ_A/(a-1)$", "$QM_B = SQ_B/(b-1)$",
                        "$QM_{AB} = SQ_{AB}/[(a-1)(b-1)]$", "$QM_E = SQ_E/[ab(r-1)]$", ""),
  `F` = c("$QM_A/QM_E$", "$QM_B/QM_E$", "$QM_{AB}/QM_E$", "", "")
) %>%
  kable(escape = FALSE, caption = "ANOVA do fatorial A×B balanceado") %>%
  kable_styling(full_width = FALSE)
```

**Por que o teste $F$ funciona: valor esperado dos quadrados médios.** O Capítulo 2 (Seção
\@ref(formas-quadraticas)) mostrou que uma forma quadrática $\mathbf{Y}'\mathbf{A}\mathbf{Y}$, com
$\mathbf{A}$ idempotente de posto $r$, é $\sigma^2$ vezes uma qui-quadrado com $r$ graus de
liberdade e parâmetro de não centralidade $\boldsymbol{\mu}'\mathbf{A}\boldsymbol{\mu}/\sigma^2$.
Cada uma das quatro somas de quadrados acima ($SQ_A, SQ_B, SQ_{AB}, SQ_E$) é exatamente uma forma
quadrática desse tipo — a soma de quadrados de $A$, por exemplo, usa a matriz idempotente que
projeta sobre a direção dos efeitos de $A$ dentro do espaço-coluna de $\mathbf{X}$ (Seção
\@ref(matriz-axb)). Isso permite calcular o valor esperado de cada quadrado médio sem depender de
nenhuma simulação:

```{r tabela-eqm-axb, echo=FALSE}
tibble(
  `Quadrado médio` = c("$QM_A$", "$QM_B$", "$QM_{AB}$", "$QM_E$"),
  `Valor esperado` = c(
    "$\\sigma^2 + \\dfrac{rb\\sum_i \\alpha_i^2}{a-1}$",
    "$\\sigma^2 + \\dfrac{ra\\sum_j \\beta_j^2}{b-1}$",
    "$\\sigma^2 + \\dfrac{r\\sum_{i,j} (\\alpha\\beta)_{ij}^2}{(a-1)(b-1)}$",
    "$\\sigma^2$"
  )
) %>%
  kable(escape = FALSE, caption = "Esperança dos quadrados médios do fatorial A×B (efeitos fixos)") %>%
  kable_styling(full_width = FALSE)
```

Cada linha tem a mesma estrutura: $\sigma^2$ (o que $QM_E$ estima sozinho) mais um termo
não negativo que só se anula quando o efeito correspondente é identicamente zero. É exatamente
essa estrutura que justifica usar $QM_E$ como denominador comum dos três testes $F$: sob
$H_0: \alpha_i = 0\ \forall i$, por exemplo, $E[QM_A] = E[QM_E] = \sigma^2$ e a razão $QM_A/QM_E$
segue uma $F$ central; sob a alternativa, o numerador de $E[QM_A]$ cresce com a soma dos quadrados
dos $\alpha_i$, deslocando a distribuição de $F$ para a direita (não centralidade) e aumentando a
chance de rejeitar $H_0$ — a mesma lógica de poder já usada no Capítulo 3 (Seção
\@ref(numero-replicas-dca)), agora com três parâmetros de não centralidade em jogo simultaneamente
em vez de um só.

Note que, diferentemente de um DCA de um único fator, o fatorial A×B testa **três hipóteses**
com um único conjunto de dados: $H_0: \alpha_i = 0\ \forall i$ (nenhum efeito de $A$),
$H_0: \beta_j = 0\ \forall j$ (nenhum efeito de $B$) e $H_0: (\alpha\beta)_{ij} = 0\ \forall i,j$
(nenhuma interação) — todas usando o mesmo $QM_E$ como denominador, o que é exatamente a
eficiência estatística mencionada na Seção \@ref(por-que-fatorial). Na prática, a convenção é
examinar primeiro a interação: se ela for relevante, interpretar os efeitos principais isolados
pode ser enganoso, e a análise deve reportar as médias de célula (combinação $i,j$) diretamente.

## Notação matricial do fatorial A×B {#matriz-axb}

O Capítulo 2 escreveu todo modelo linear como $\mathbf{Y} = \mathbf{X}\boldsymbol{\beta} +
\boldsymbol{\varepsilon}$ e definiu a matriz de projeção $\mathbf{P}_X =
\mathbf{X}(\mathbf{X}'\mathbf{X})^{-1}\mathbf{X}'$ (Seção \@ref(matriz-projecao)). O fatorial A×B
é um caso particular dessa estrutura geral, e vale a pena tornar explícito **como** a matriz
$\mathbf{X}$ se monta a partir dos dois fatores. Usando codificação de efeito (colunas indicadoras
de cada fator, com um nível de referência omitido), sejam $\mathbf{X}_A$ (dimensão $n \times
(a-1)$) e $\mathbf{X}_B$ (dimensão $n \times (b-1)$) as submatrizes que codificam os efeitos
principais de $A$ e $B$. A matriz completa do fatorial A×B é o bloco

$$
\mathbf{X} = \big[\, \mathbf{1} \ \big|\ \mathbf{X}_A \ \big|\ \mathbf{X}_B \ \big|\
\mathbf{X}_A \odot \mathbf{X}_B \,\big],
$$

em que $\mathbf{X}_A \odot \mathbf{X}_B$ denota a matriz cujas colunas são **todos os produtos
elemento a elemento** (produto de Hadamard) entre uma coluna de $\mathbf{X}_A$ e uma coluna de
$\mathbf{X}_B$ — exatamente $(a-1)(b-1)$ colunas, o mesmo número de graus de liberdade da
interação na Seção \@ref(anova-axb). Esta não é uma analogia: é **literalmente** como
`model.matrix()` constrói uma coluna de interação no R.

```{=html}
<div class="caixa-r"><strong>Uso do R</strong> — a coluna de interação é o produto das colunas
principais</div>
```

```{r pepino-model-matrix}
X <- model.matrix(~ riego * silicio, data = pepino)
colnames(X)

# A coluna de interação é, por construção, o produto elemento a elemento
# das duas colunas principais correspondentes:
identical(
  X[, "riegoLâmina alta (1,0):silicio500 ml"],
  X[, "riegoLâmina alta (1,0)"] * X[, "silicio500 ml"]
)
```

Essa forma de bloco tem uma consequência importante para a Seção \@ref(anova-axb): o teste de
interação é, em termos do Capítulo 2 (Seção \@ref(modelo-particionado)), exatamente a comparação
entre o modelo reduzido $\mathbf{X}_1 = [\mathbf{1}\ |\ \mathbf{X}_A\ |\ \mathbf{X}_B]$ (só efeitos
principais) e o modelo completo $\mathbf{X} = [\mathbf{X}_1\ |\ \mathbf{X}_2]$, com
$\mathbf{X}_2 = \mathbf{X}_A \odot \mathbf{X}_B$ — a mesma lógica de $F = \dfrac{(SQE_{reduzido} -
SQE_{completo})/p_2}{QM_{E,\,completo}}$ usada para testar qualquer bloco de colunas em um modelo
linear geral, agora aplicada especificamente ao bloco de colunas de interação.

## Fatoriais A×B×C: interações duplas e tripla {#axbxc}

Com três fatores $A$, $B$, $C$ (níveis $a$, $b$, $c$) e $r$ repetições, o modelo se estende
naturalmente:

$$
y_{ijkl} = \mu + \alpha_i + \beta_j + \gamma_k
+ (\alpha\beta)_{ij} + (\alpha\gamma)_{ik} + (\beta\gamma)_{jk}
+ (\alpha\beta\gamma)_{ijk} + \varepsilon_{ijkl}.
$$

Surge um novo tipo de termo: a **interação tripla** $(\alpha\beta\gamma)_{ijk}$. Sua
interpretação é um nível acima da interação dupla — ela mede se **a interação entre dois fatores
muda conforme o nível do terceiro**. Por exemplo, se a interação viscosidade×salinidade for forte
quando o tempo de exposição é curto, mas quase nula quando o tempo é longo, há interação tripla.
Interações triplas costumam ser mais difíceis de interpretar e, na prática, mais raras de serem
grandes o suficiente para serem detectadas — mas ignorá-las sem testar é um erro de análise.

### O cubo do $2^3$: visualizando efeitos principais, duplos e triplo {#cubo-2x2x2}

Antes de tratar o fatorial $3\times3\times3$ completo da próxima aplicação, vale construir
intuição geométrica com o caso mais simples possível de três fatores cruzados: um $2\times2\times2$
($2^3$), em que cada fator tem só dois níveis. Cada um dos $2^3=8$ tratamentos corresponde a um
**vértice de um cubo** — os três eixos do cubo são os três fatores, e cada aresta liga dois
tratamentos que diferem em exatamente um fator. O Capítulo 6 (Seção \@ref(fatoriais-2k)) trata
fatoriais $2^k$ em profundidade; aqui adiantamos só a leitura geométrica, com dados reais. A
representação do $2^k$ como um cubo (ou hipercubo, para $k>3$) cujos vértices são os tratamentos é
o dispositivo visual clássico da literatura de fatoriais [@boxhunterhunter2005; @yates1937design],
e a notação de cada vértice — $(1)$ para a combinação de níveis baixos, letras minúsculas para
indicar quais fatores estão no nível alto — é exatamente a notação de sinais introduzida por Yates.

Em vez de simular dados fictícios, recortamos um sub-desenho real de dentro do fatorial $2^4$ de
biodiesel que será analisado por completo no Capítulo 6: fixamos o agente de purificação
(`Agente`) no nível baixo e mantemos os outros três fatores — razão molar ($A$ = `Relacion`),
catalisador ($B$ = `Catalizador`) e temperatura ($C$ = `Temperatura`) — com suas duas repetições
cada, totalizando 16 corridas.

```{r cubo-dados, echo=FALSE}
biodiesel_23 <- read_csv("data/biodiesel.csv", show_col_types = FALSE) %>%
  filter(Agente == -1)

sinais_23 <- tribble(
  ~trat,  ~A, ~B, ~C,
  "(1)",  -1, -1, -1,
  "a",     1, -1, -1,
  "b",    -1,  1, -1,
  "ab",    1,  1, -1,
  "c",    -1, -1,  1,
  "ac",    1, -1,  1,
  "cb",   -1,  1,  1,
  "abc",   1,  1,  1
) %>%
  left_join(
    biodiesel_23 %>% group_by(Relacion, Catalizador, Temperatura) %>%
      summarise(media = mean(Rendimiento), .groups = "drop"),
    by = c("A" = "Relacion", "B" = "Catalizador", "C" = "Temperatura")
  ) %>%
  mutate(AB = A*B, AC = A*C, BC = B*C, ABC = A*B*C)

# geometria isométrica do cubo: A = aresta horizontal, C = aresta vertical, B = aresta em
# profundidade — a mesma convenção usada nas Aulas do curso
angulo_cubo <- pi / 4.5
cubo_geo <- tibble(
  x1 = c(0, 0, 0, 1), x2 = c(0, 1, 1, 1), y1 = c(0, 0, 1, 0), y2 = c(1, 0, 1, 1),
  tipo = "solido"
) %>%
  bind_rows(tibble(
    x1 = c(cos(angulo_cubo), cos(angulo_cubo), cos(angulo_cubo), 1 + cos(angulo_cubo)),
    x2 = c(cos(angulo_cubo), 1 + cos(angulo_cubo), 1 + cos(angulo_cubo), 1 + cos(angulo_cubo)),
    y1 = c(sin(angulo_cubo), sin(angulo_cubo), 1 + sin(angulo_cubo), sin(angulo_cubo)),
    y2 = c(1 + sin(angulo_cubo), sin(angulo_cubo), 1 + sin(angulo_cubo), 1 + sin(angulo_cubo)),
    tipo = c("tracejado", "tracejado", "solido", "solido")
  )) %>%
  bind_rows(tibble(
    x1 = c(0, 1, 0, 1), x2 = c(cos(angulo_cubo), 1 + cos(angulo_cubo), cos(angulo_cubo), 1 + cos(angulo_cubo)),
    y1 = c(0, 0, 1, 1), y2 = c(sin(angulo_cubo), sin(angulo_cubo), 1 + sin(angulo_cubo), 1 + sin(angulo_cubo)),
    tipo = c("tracejado", "solido", "solido", "solido")
  ))

vertices_23 <- bind_rows(
  cubo_geo %>% select(x = x1, y = y1),
  cubo_geo %>% select(x = x2, y = y2)
) %>% distinct() %>%
  mutate(trat = c("(1)", "c", "a", "b", "cb", "ab", "ac", "abc")) %>%
  left_join(sinais_23, by = "trat")

AZUL_CUBO <- "#2a78d6"; VERMELHO_CUBO <- "#e34948"
tema_cubo <- theme_void(base_size = 11) +
  theme(plot.title = element_text(size = 12), plot.subtitle = element_text(size = 10, color = "grey30"))
```

```{r cubo-base, echo=FALSE, fig.width=6.8, fig.height=5.6}
ggplot(cubo_geo) +
  geom_segment(aes(x = x1, y = y1, xend = x2, yend = y2, linetype = tipo), color = gray(.55)) +
  coord_equal(clip = "off") +
  scale_linetype_manual(values = c(solido = "solid", tracejado = "dashed"), guide = "none") +
  theme_void(base_size = 12) +
  theme(plot.margin = margin(6, 20, 20, 40)) +
  geom_point(aes(x = x, y = y), data = vertices_23, size = 1.5, color = gray(.55)) +
  geom_label(aes(x = x, y = y, label = paste0(trat, "\n", round(media, 1))),
             data = vertices_23, size = 3.4) +
  annotate("text", x = c(.5, -.55, 1.35 + .5*cos(angulo_cubo)), y = c(-.4, .5, .12),
           label = c("A (Relação)", "C (Temperatura)", "B (Catalisador)"),
           size = 3.5, fontface = "italic") +
  labs(title = "O 2³ como um cubo: rendimento médio de biodiesel em cada vértice",
       subtitle = "Sub-desenho real do 2⁴ do Capítulo 6, com o agente de purificação fixo no nível baixo")
```

Cada vértice mostra o tratamento (notação de Yates [@yates1937design]) e o rendimento médio
observado nas duas repetições. Já dá para notar, a olho, que os vértices não seguem um padrão simples: o vértice `b`
(91,7) é bem mais alto que seus vizinhos `(1)` (73,5) e `ab` (66,7) — um primeiro sinal visual de
que a superfície de resposta sobre o cubo não é "plana" (efeitos puramente aditivos).

**Efeitos principais como faces do cubo.** O efeito principal de um fator é a diferença entre a
média da face "alta" e da face "baixa" desse fator — geometricamente, as duas faces retangulares
opostas do cubo:

```{r cubo-principais, echo=FALSE, fig.width=10, fig.height=4}
face_principal <- function(sinal, titulo, efeito_valor) {
  altos  <- vertices_23 %>% filter(.data[[sinal]] ==  1)
  baixos <- vertices_23 %>% filter(.data[[sinal]] == -1)
  ordenar <- function(df) { cx <- mean(df$x); cy <- mean(df$y); df[order(atan2(df$y-cy, df$x-cx)), ] }
  ggplot(cubo_geo) +
    geom_polygon(aes(x, y), data = ordenar(altos),  fill = VERMELHO_CUBO, alpha = .35) +
    geom_polygon(aes(x, y), data = ordenar(baixos), fill = AZUL_CUBO,     alpha = .35) +
    geom_segment(aes(x = x1, y = y1, xend = x2, yend = y2, linetype = tipo), color = gray(.5)) +
    coord_equal() +
    scale_linetype_manual(values = c(solido = "solid", tracejado = "dashed"), guide = "none") +
    tema_cubo +
    geom_point(aes(x, y), data = vertices_23, size = 1, color = gray(.4)) +
    geom_label(aes(x, y, label = trat), data = vertices_23, size = 2.6) +
    labs(title = titulo, subtitle = paste0("efeito = ", sprintf("%.2f", efeito_valor)))
}

efeito_A <- 2 * mean(sinais_23$A * sinais_23$media)
efeito_B <- 2 * mean(sinais_23$B * sinais_23$media)
efeito_C <- 2 * mean(sinais_23$C * sinais_23$media)

cowplot::plot_grid(
  face_principal("A", "Efeito principal A (Relação)", efeito_A),
  face_principal("B", "Efeito principal B (Catalisador)", efeito_B),
  face_principal("C", "Efeito principal C (Temperatura)", efeito_C),
  nrow = 1
)
```

**Interações duplas como planos diagonais.** A interação $AB$ compara a diferença $B_+-B_-$
calculada dentro de $A_+$ com a mesma diferença dentro de $A_-$ — geometricamente, dois planos
diagonais que cruzam o cubo (cada um ligando quatro vértices alternados):

```{r cubo-duplas, echo=FALSE, fig.width=10, fig.height=4}
plano_interacao <- function(pos, neg, titulo, efeito_valor) {
  ord <- function(labels) vertices_23[match(labels, vertices_23$trat), ]
  ggplot(cubo_geo) +
    geom_polygon(aes(x, y), data = ord(pos), fill = VERMELHO_CUBO, alpha = .35) +
    geom_polygon(aes(x, y), data = ord(neg), fill = AZUL_CUBO,     alpha = .35) +
    geom_segment(aes(x = x1, y = y1, xend = x2, yend = y2, linetype = tipo), color = gray(.5)) +
    coord_equal() +
    scale_linetype_manual(values = c(solido = "solid", tracejado = "dashed"), guide = "none") +
    tema_cubo +
    geom_point(aes(x, y), data = vertices_23, size = 1, color = gray(.4)) +
    geom_label(aes(x, y, label = trat), data = vertices_23, size = 2.6) +
    labs(title = titulo, subtitle = paste0("efeito = ", sprintf("%.2f", efeito_valor)))
}

efeito_AB <- 2 * mean(sinais_23$AB * sinais_23$media)
efeito_AC <- 2 * mean(sinais_23$AC * sinais_23$media)
efeito_BC <- 2 * mean(sinais_23$BC * sinais_23$media)

cowplot::plot_grid(
  plano_interacao(c("(1)","ab","abc","c"), c("a","ac","cb","b"),
                  "Interação AB (Relação×Catalisador)", efeito_AB),
  plano_interacao(c("(1)","b","abc","ac"), c("c","cb","ab","a"),
                  "Interação AC (Relação×Temperatura)", efeito_AC),
  plano_interacao(c("(1)","a","abc","cb"), c("c","b","ab","ac"),
                  "Interação BC (Catalisador×Temperatura)", efeito_BC),
  nrow = 1
)
```

Os dois planos de cada painel se cruzam no centro do cubo — visualmente, é exatamente essa
sobreposição que corresponde a um efeito de interação não nulo: se as duas faixas coloridas
fossem, em vez disso, faces opostas e paralelas (como nos efeitos principais acima), a interação
seria zero por construção.

**A interação tripla.** Não existe mais um "plano" simples de duas cores para representar $ABC$
— em vez disso, os oito vértices se dividem em dois grupos de quatro, alternados, que formam dois
tetraedros entrelaçados dentro do cubo:

```{r cubo-tripla, echo=FALSE, fig.width=6, fig.height=4.6}
efeito_ABC <- 2 * mean(sinais_23$ABC * sinais_23$media)

tetraedros <- bind_rows(
  tibble(x = c(0,0,0, cos(angulo_cubo), cos(angulo_cubo), 1),
         y = c(0,0,0, 1+sin(angulo_cubo), 1+sin(angulo_cubo), 1),
         xend = c(1, 1+cos(angulo_cubo), cos(angulo_cubo), 1, 1+cos(angulo_cubo), 1+cos(angulo_cubo)),
         yend = c(1, sin(angulo_cubo), 1+sin(angulo_cubo), 1, sin(angulo_cubo), sin(angulo_cubo)),
         grupo = "T1"),
  tibble(x = c(0,0,1,1,cos(angulo_cubo), 0),
         y = c(1,1,0,0,sin(angulo_cubo), 1),
         xend = c(1, cos(angulo_cubo), 1+cos(angulo_cubo), cos(angulo_cubo), 1+cos(angulo_cubo), 1+cos(angulo_cubo)),
         yend = c(0, sin(angulo_cubo), 1+sin(angulo_cubo), sin(angulo_cubo), 1+sin(angulo_cubo), 1+sin(angulo_cubo)),
         grupo = "T2")
)

ggplot(cubo_geo) +
  geom_segment(aes(x, y, xend = xend, yend = yend), data = filter(tetraedros, grupo=="T1"),
               color = VERMELHO_CUBO, linewidth = .5) +
  geom_segment(aes(x, y, xend = xend, yend = yend), data = filter(tetraedros, grupo=="T2"),
               color = AZUL_CUBO, linewidth = .5, linetype = "22") +
  geom_segment(aes(x = x1, y = y1, xend = x2, yend = y2, linetype = tipo), color = gray(.75)) +
  coord_equal() +
  scale_linetype_manual(values = c(solido = "solid", tracejado = "dashed"), guide = "none") +
  tema_cubo +
  geom_label(aes(x, y, label = trat, fill = factor(ABC)), data = vertices_23, size = 3.4, color = "white") +
  scale_fill_manual(values = setNames(c(AZUL_CUBO, VERMELHO_CUBO), c("-1","1")), guide = "none") +
  labs(title = "Interação tripla ABC (Relação×Catalisador×Temperatura)",
       subtitle = paste0("efeito = ", sprintf("%.2f", efeito_ABC),
                          " — maior em magnitude que qualquer efeito principal ou duplo deste 2³"))
```

Neste sub-desenho real, a interação tripla ($`r round(efeito_ABC, 2)`$) já é **maior em
magnitude** do que qualquer um dos seis efeitos principais e duplos — um preview exato do que a
ANOVA completa do fatorial $2^4$ vai confirmar formalmente no Capítulo 6 (Seção
\@ref(fatoriais-2k)), com os quatro fatores e teste de significância. A leitura geométrica não
substitui o teste formal, mas explica *por que* uma interação tripla grande é, à primeira vista,
contraintuitiva: não há uma única "direção" no cubo — como uma face ou um plano diagonal — que a
represente sozinha, só a alternância entre os dois tetraedros.

```{=html}
<div class="caixa-aplicacao">
<strong>Aplicação — Ciência de dados/Engenharia: otimizando um processo de extração como um
teste A/B/n de três fatores</strong><br>
Uma equipe de laboratório trata a otimização de um processo de recuperação de um composto
volátil exatamente como uma equipe de produto trataria um teste A/B/n multivariado (também
chamado teste fatorial online) [@kohavi2020trustworthy]: em vez de dois braços
(A vs. B), há <strong>três fatores de configuração</strong> cruzados, cada um com três níveis —
viscosidade do solvente (<code>baixa</code>/<code>média</code>/<code>alta</code>), salinidade da
solução (<code>baixa</code>/<code>média</code>/<code>alta</code>) e tempo de exposição
(<code>curto</code>/<code>médio</code>/<code>longo</code>) — totalizando
$3\times3\times3=27$ combinações, cada uma executada em duas injeções independentes
(repetições), 54 corridas ao todo. A resposta é a proporção do composto recuperado.
</div>
```

```{=html}
<div class="caixa-r"><strong>Uso do R</strong> — ANOVA do fatorial 3×3×3 com repetição</div>
```

```{r acuosas-axbxc}
acuosas <- read_csv("data/acuosas.csv", show_col_types = FALSE) %>%
  transmute(
    viscosidade = factor(Viscosidad, labels = c("baixa", "média", "alta")),
    salinidade  = factor(Salinidad,  labels = c("baixa", "média", "alta")),
    tempo       = factor(Tiempo,     labels = c("curto", "médio", "longo")),
    injecao     = factor(inyeccion),
    recuperacao = recupera
  )

modelo_axbxc <- aov(recuperacao ~ viscosidade * salinidade * tempo, data = acuosas)
summary(modelo_axbxc)
```

Os três efeitos principais são estatisticamente significativos ($p < 0{,}05$ para os três), mas
**nenhuma das interações — duplas ou tripla — é significativa** neste conjunto de dados. Isso é
uma conclusão substantiva importante, não um resultado "nulo" sem interesse: significa que os
três fatores atuam de forma aproximadamente **aditiva** sobre a recuperação, e que otimizar cada
um isoladamente (ao contrário do que a Seção \@ref(por-que-fatorial) alertou em geral) levaria,
neste caso específico, a uma conclusão muito parecida com a do fatorial completo — algo que só
podemos afirmar com confiança *depois* de testar a interação, nunca antes.

```{r acuosas-medias, echo=FALSE}
bind_rows(
  acuosas %>% group_by(nível = viscosidade) %>% summarise(recuperação_média = mean(recuperacao)) %>%
    mutate(fator = "Viscosidade", .before = 1),
  acuosas %>% group_by(nível = salinidade) %>% summarise(recuperação_média = mean(recuperacao)) %>%
    mutate(fator = "Salinidade", .before = 1),
  acuosas %>% group_by(nível = tempo) %>% summarise(recuperação_média = mean(recuperacao)) %>%
    mutate(fator = "Tempo", .before = 1)
) %>%
  mutate(recuperação_média = round(recuperação_média, 3)) %>%
  kable(caption = "Médias marginais por fator (fatorial 3×3×3 do processo de extração)") %>%
  kable_styling(full_width = FALSE) %>%
  collapse_rows(columns = 1, valign = "top")
```

A recuperação **diminui** com o aumento da viscosidade (0,712 → 0,477) — solventes mais viscosos
dificultam a transferência de massa — e **aumenta** discretamente com salinidade e tempo de
exposição. Como as interações não são relevantes, essas três tendências marginais já resumem bem
o comportamento do processo.

```{r plot-acuosas-marginais, echo=FALSE, fig.width=9, fig.height=3.6, fig.cap="Recuperação média marginal de cada fator do fatorial 3x3x3, com barra de erro-padrão. Como nenhuma interação é significativa, estas três tendências isoladas já descrevem quase todo o comportamento do processo."}
acuosas_marg <- bind_rows(
  acuosas %>% group_by(nivel = viscosidade) %>%
    summarise(media = mean(recuperacao), ep = sd(recuperacao)/sqrt(n()), .groups = "drop") %>%
    mutate(fator = "Viscosidade", .before = 1),
  acuosas %>% group_by(nivel = salinidade) %>%
    summarise(media = mean(recuperacao), ep = sd(recuperacao)/sqrt(n()), .groups = "drop") %>%
    mutate(fator = "Salinidade", .before = 1),
  acuosas %>% group_by(nivel = tempo) %>%
    summarise(media = mean(recuperacao), ep = sd(recuperacao)/sqrt(n()), .groups = "drop") %>%
    mutate(fator = "Tempo", .before = 1)
) %>%
  mutate(nivel = factor(nivel, levels = c("baixa", "média", "alta", "curto", "médio", "longo")))

ggplot(acuosas_marg, aes(x = nivel, y = media, group = fator)) +
  geom_line(color = "#0B4F6C") +
  geom_pointrange(aes(ymin = media - ep, ymax = media + ep), color = "#0B4F6C") +
  facet_wrap(~ fator, scales = "free_x") +
  labs(x = NULL, y = "Recuperação média (proporção)",
       title = "Efeitos principais marginais, fatorial 3×3×3 de extração") +
  theme_minimal(base_size = 12)
```

O painel deixa visível, lado a lado, o que a tabela de médias descreveu em prosa: a reta de
viscosidade cai monotonicamente, enquanto salinidade e tempo sobem de forma mais discreta e quase
linear. As barras de erro-padrão são pequenas em relação às diferenças entre níveis — consistente
com os três efeitos principais significativos da ANOVA — e a ausência de qualquer "dobra" abrupta
dentro de cada painel é o retrato visual da aditividade: cada fator parece empurrar a recuperação
na mesma direção, ao longo de toda a faixa observada, independentemente do nível dos outros dois.

### O diagrama de Hasse do fatorial 3×3×3 {#hasse-axbxc}

A Seção \@ref(hasse) (Capítulo 2) introduziu o diagrama de Hasse para um DCA de um fator e para um
fatorial $A{\times}B$ de dois fatores; o desenho de extração acima — três fatores cruzados, cada um
com $3$ níveis, $r=2$ injeções por combinação, $N = 3\times3\times3\times2 = 54$ — é o primeiro
exemplo deste livro com **três** fatores cruzados, e vale formalizar sua estrutura antes de seguir
para os fatoriais $2^k$ do Capítulo 6, em que diagramas com quatro e mais fatores serão a norma.

```{=html}
<div class="caixa-r"><strong>Uso do R</strong> — diagrama de Hasse do fatorial 3×3×3 de extração</div>
```

```{r hasse-axbxc, fig.width=8, fig.height=7.5, fig.cap="Diagrama de Hasse do fatorial 3x3x3 de extração (viscosidade, salinidade, tempo, r=2 injeções, N=54). Os três fatores ocupam o mesmo nível (cruzados entre si); as três interações duplas refinam exatamente o par de fatores que as compõe; a interação tripla refina as três duplas simultaneamente; o Erro, na base, recebe o que sobra depois de toda a estrutura de tratamento."}
nos_axbxc <- tibble(
  termo = c("Média", "Viscosidade", "Salinidade", "Tempo",
            "Visc.×Sal.", "Visc.×Tempo", "Sal.×Tempo",
            "Visc.×Sal.×Tempo", "Erro"),
  df    = c(1, 3 - 1, 3 - 1, 3 - 1,
            (3 - 1) * (3 - 1), (3 - 1) * (3 - 1), (3 - 1) * (3 - 1),
            (3 - 1) * (3 - 1) * (3 - 1), 3 * 3 * 3 * (2 - 1)),
  x     = c(0, -3, 0, 3,
            -3, 0, 3,
             0, 0),
  y     = c(5, 4, 4, 4,
            3, 3, 3,
            2, 1)
)

arestas_axbxc <- tibble(
  de   = c("Média", "Média", "Média",
           "Viscosidade", "Salinidade",
           "Viscosidade", "Tempo",
           "Salinidade", "Tempo",
           "Visc.×Sal.", "Visc.×Tempo", "Sal.×Tempo",
           "Visc.×Sal.×Tempo"),
  para = c("Viscosidade", "Salinidade", "Tempo",
           "Visc.×Sal.", "Visc.×Sal.",
           "Visc.×Tempo", "Visc.×Tempo",
           "Sal.×Tempo", "Sal.×Tempo",
           "Visc.×Sal.×Tempo", "Visc.×Sal.×Tempo", "Visc.×Sal.×Tempo",
           "Erro")
)

plot_hasse(nos_axbxc, arestas_axbxc,
           titulo = "Fatorial 3×3×3: viscosidade, salinidade, tempo, r=2 (N=54)")
```

Os três fatores (Viscosidade, Salinidade, Tempo) aparecem lado a lado no mesmo nível do diagrama,
sem aresta entre nenhum par deles — a assinatura de fatores **cruzados**, já vista no Capítulo 2
para dois fatores e agora estendida a três. Cada interação dupla refina exatamente os dois fatores
que a compõem (Visc.×Sal. desce de Viscosidade *e* de Salinidade, nunca de Tempo), e a interação
tripla é o único nó que desce simultaneamente das três duplas — geometricamente, o único ponto do
diagrama "abaixo" de toda a estrutura de tratamento, exatamente como o cubo do $2^3$
(Seção \@ref(cubo-2x2x2)) tampouco tem uma única face ou plano que represente $ABC$ sozinho.
Aplicando a regra de subtração da Seção \@ref(hasse) ao nó da tripla: ela distingue $3\times3\times3=27$
caselas, das quais $1+2+2+2+4+4+4=19$ graus de liberdade já foram "gastos" pelos termos acima dela
no diagrama, sobrando $27-19=8=(3-1)^3$ — a mesma fórmula da interação tripla escrita algebricamente
na Seção \@ref(axbxc). Somando todos os nós, $1+2+2+2+4+4+4+8+27=54=N$: os graus de liberdade do
diagrama esgotam exatamente as $54$ observações, sem sobra e sem falta — a mesma verificação de
contabilidade que a Seção \@ref(hasse) fez para o DCA e o fatorial $A{\times}B$, agora com uma
estrutura de árvore em vez de uma cadeia ou um losango simples.

```{=html}
<div class="caixa-discussao">
<strong>Para discutir</strong>
<ol>
<li>Se a interação viscosidade×salinidade tivesse sido significativa, por que reportar apenas as
médias marginais da Tabela acima seria enganoso? O que deveria ser reportado no lugar?</li>
<li>O desenho usa duas injeções por combinação de níveis (repetição verdadeira, não submuestreo —
ver a seção sobre unidades experimentais e amostrais do Capítulo 1). O que mudaria na análise, e por que ela deixaria de ser válida, se
houvesse apenas uma corrida por combinação?</li>
<li>Uma equipe de produto testando cor do botão × layout × texto do CTA sobre a taxa de conversão
está, estruturalmente, no mesmo desenho A×B×C. Que cuidado adicional um teste A/B/n online exige
que um experimento de bancada, como este, controla mais facilmente (aleatorização, ausência de
interferência entre unidades)?</li>
</ol>
</div>
```

## Fatoriais de dois fatores em blocos completos {#fatoriais-blocos}

A Seção \@ref(modelo-axb) analisou o experimento do pepino **como se** as 24 parcelas fossem
completamente intercambiáveis — mas a variável `bloque` (três blocos de terreno) foi ignorada de
propósito, para isolar o modelo A×B primeiro. Se os blocos capturam uma fonte real e conhecida de
variação (fertilidade do solo, posição no terreno), ignorá-los desperdiça informação: a variação
entre blocos permanece dentro do erro experimental, inflando $QM_E$ e reduzindo o poder dos testes
de $A$, $B$ e $A{\times}B$ — exatamente o problema que a blocagem foi criada para resolver
(Capítulo 4).

O modelo correto para um fatorial de dois fatores em **blocos completos** (cada bloco contém
todas as $ab$ combinações de tratamento, uma vez) acrescenta um termo aditivo de bloco:

$$
y_{ijk} = \mu + \alpha_i + \beta_j + (\alpha\beta)_{ij} + \rho_k + \varepsilon_{ijk}, \qquad
k = 1, \dots, r,
$$

com $\rho_k$ o efeito fixo do $k$-ésimo bloco ($\sum_k \rho_k = 0$) e a suposição usual de que o
bloco **não interage** com os fatores de tratamento (a mesma suposição de aditividade do
delineamento em blocos completos aleatorizados do Capítulo 4). Tratar cada combinação de
tratamento do fatorial como uma "unidade de tratamento" única e blocá-la exatamente como no
Capítulo 4 é a extensão natural do DBCA a mais de um fator [@oehlert2010first]. A soma de quadrados
do erro perde $r-1$ graus de liberdade, que passam a ser explicados pelo termo de bloco:

```{=html}
<div class="caixa-r"><strong>Uso do R</strong> — o mesmo fatorial, agora com o bloco</div>
```

```{r pepino-blocos}
modelo_blocos <- aov(altura ~ bloque + riego * silicio, data = pepino)
summary(modelo_blocos)
```

```{r comparacao-qme, echo=FALSE}
tibble(
  Modelo = c("Sem bloco (Seção 5.2)", "Com bloco (Seção 5.5)"),
  `QM do erro` = c(round(summary(modelo_axb)[[1]]["Residuals", "Mean Sq"], 4),
                    round(summary(modelo_blocos)[[1]]["Residuals", "Mean Sq"], 4)),
  `gl do erro` = c(summary(modelo_axb)[[1]]["Residuals", "Df"],
                     summary(modelo_blocos)[[1]]["Residuals", "Df"])
) %>%
  kable(caption = "Efeito de incluir o bloco sobre o quadrado médio do erro") %>%
  kable_styling(full_width = FALSE)
```

Neste conjunto de dados específico, o bloco explica muito pouco ($SQ_{bloco} \approx 0{,}013$,
$p \approx 0{,}89$): os três blocos de terreno acabaram sendo bastante homogêneos entre si, então
"gastar" 2 graus de liberdade com eles não trouxe ganho de precisão — o $QM_E$ com bloco é, na
verdade, ligeiramente **maior** do que sem ele. Isso ilustra um ponto importante que vale a pena
enfatizar: **blocar é uma decisão que deve ser tomada a partir do conhecimento do delineamento,
antes de ver os dados**, e não uma garantia automática de ganho de precisão. Quando os blocos
correspondem a uma fonte real de heterogeneidade, o ganho costuma ser substancial (como visto no
Capítulo 4); quando não, o custo em graus de liberdade é pequeno, mas não nulo.

```{r plot-qme-bloco-axb, echo=FALSE, fig.width=5.5, fig.height=4, fig.cap="Quadrado médio do erro do fatorial pepino, com e sem o termo de bloco. A diferença mínima entre as duas barras é o retrato visual de um bloco que captura pouca heterogeneidade real."}
tibble(
  Modelo = factor(c("Sem bloco", "Com bloco"), levels = c("Sem bloco", "Com bloco")),
  QM_Erro = c(summary(modelo_axb)[[1]]["Residuals", "Mean Sq"],
              summary(modelo_blocos)[[1]]["Residuals", "Mean Sq"])
) %>%
  ggplot(aes(x = Modelo, y = QM_Erro, fill = Modelo)) +
  geom_col(width = 0.5) +
  geom_text(aes(label = sprintf("%.4f", QM_Erro)), vjust = -0.5, size = 4.2) +
  scale_fill_manual(values = c("Sem bloco" = "#2a78d6", "Com bloco" = "#eb6834"), guide = "none") +
  labs(x = NULL, y = expression(QM[Erro]),
       title = "QM do erro do fatorial pepino: com e sem bloco") +
  ylim(0, NA) +
  theme_minimal(base_size = 12)
```

As duas barras são quase idênticas — ao contrário do ganho de eficiência claro que a blocagem
trouxe em outros exemplos do Capítulo 4, aqui incluir o bloco não reduziu (e, por este critério
ingênuo, até aumentou ligeiramente) o quadrado médio do erro, confirmando numericamente, e agora
visualmente, que os três blocos de terreno deste experimento específico não carregavam heterogeneidade
suficiente para compensar os graus de liberdade gastos com eles.

## Resumo do capítulo

- Cruzar fatores em um arranjo fatorial detecta **interação** — algo que nenhuma sequência de
  experimentos de um único fator (OFAT) consegue capturar — sem custo adicional de unidades
  experimentais.
- O modelo A×B decompõe a resposta em efeito principal de $A$, efeito principal de $B$ e
  interação $A{\times}B$; a tabela de ANOVA testa as três hipóteses com o mesmo $QM_E$.
- Com três fatores, surgem interações duplas e uma interação **tripla**, que mede se a interação
  entre dois fatores muda com o nível do terceiro.
- Um fatorial em **blocos completos** soma um termo aditivo de bloco ao modelo — útil quando os
  blocos capturam heterogeneidade real; caso contrário, apenas consome graus de liberdade.

O Capítulo 6 aprofunda o caso especial (e extremamente comum na prática) em que todos os fatores
têm exatamente dois níveis — os fatoriais $2^k$ — e as técnicas específicas para analisá-los sem
repetição, confundi-los em blocos e fracioná-los [@finney1945fractional] quando o número de
fatores é grande demais para rodar o fatorial completo.
