# Experimentação em produtos digitais: testes A/B e bandits {#ab-bandits}

```{r setup-cap8, include=FALSE}
knitr::opts_chunk$set(
  echo = TRUE, warning = FALSE, message = FALSE,
  fig.align = "center", out.width = "80%"
)
suppressPackageStartupMessages({
  library(tidyverse)
  library(kableExtra)
  library(broom)
})
```

```{=html}
<div class="caixa-aplicacao">
<strong>Sobre este capítulo</strong><br>
Os sete capítulos anteriores acompanham, aula a aula, o programa do semestre de MATD48 (ver
cronograma na home do curso). Este capítulo não tem aula correspondente — é material que expande o
livro além do que cabe em um semestre, cobrindo como os mesmos princípios de delineamento
(repetição, aleatorização, controle de confusão) aparecem na forma mais comum de experimentação do
século XXI: testes A/B e bandits em produtos digitais. A referência principal é
@owen2020experimental (Stanford Stat 263/363), cujo capítulo de abertura trata exatamente dessa
ponte entre delineamento clássico e experimentação online.
</div>
```

Um teste A/B é, ao mesmo tempo, o experimento mais executado no mundo hoje — plataformas grandes de
tecnologia rodam milhares deles simultaneamente — e, estruturalmente, o delineamento mais simples
que este livro estuda: dois tratamentos, unidades atribuídas ao acaso, sem blocos, sem fatores
cruzados. A dificuldade não está na álgebra (é a mesma do Capítulo 3), mas no *contexto* em que ele
roda: tráfego contínuo em vez de uma amostra fixa coletada de uma vez, efeitos minúsculos em
relação à variância natural do comportamento humano online, e a tentação constante de olhar o
resultado antes da hora. A Parte I deste capítulo formaliza o teste A/B como um caso particular do
delineamento completamente aleatorizado (Capítulo 3) e cataloga os problemas estatísticos que essa
combinação de "experimento simples, mas contínuo e de alto volume" produz na prática. A Parte II
introduz uma alternativa: em vez de dividir o tráfego 50/50 até o fim de um horizonte fixo, um
**bandit** realoca tráfego adaptativamente para o que parece estar funcionando melhor, ao custo de
uma pergunta causal mais difícil de responder depois que o experimento termina.

## Parte I — Testes A/B como delineamento completamente aleatorizado

### Um teste A/B é um delineamento completamente aleatorizado {#ab-e-dca}

Tire o vocabulário de produto — "variante", "conversão", "tráfego" — e o que resta é exatamente o
delineamento completamente aleatorizado (DCA) de dois tratamentos do Capítulo 3, na notação de
resultados potenciais estabelecida na Seção \@ref(neyman-rubin) do Capítulo 1. A unidade
experimental $i$ é o **usuário** (ou, mais precisamente, a sessão ou o dispositivo, dependendo de
como o sistema de experimentação identifica "quem" está sendo tratado — voltaremos a essa
sutileza). O tratamento $Z_i \in \{0,1\}$ indica se o usuário $i$ foi alocado para o controle
("A", a versão atual do produto) ou para a variante ("B", a mudança proposta). Cada usuário tem
dois resultados potenciais, $Y_i(0)$ e $Y_i(1)$ — por exemplo, um indicador binário de conversão
(comprou ou não, em uma sessão), o tempo gasto na página, ou a receita gerada — mas o sistema só
observa um deles, $Y_i = Z_iY_i(1) + (1-Z_i)Y_i(0)$, exatamente como na equação
(\@ref(eq:resultado-observado-ab)) abaixo, que repete a estrutura da Seção \@ref(neyman-rubin):

\begin{equation}
Y_i = Z_i\,Y_i(1) + (1-Z_i)\,Y_i(0), \qquad Z_i \sim \text{Bernoulli}(1/2) \text{ (tipicamente)},
(\#eq:resultado-observado-ab)
\end{equation}

com $Z_i$ sorteado independentemente entre usuários. O estimando de interesse é o efeito médio do
tratamento,

$$
\text{ATE} = E[Y_i(1) - Y_i(0)],
$$

que no caso mais comum de uma métrica binária de conversão se reduz a uma diferença de proporções,
$\text{ATE} = p_1 - p_0$, com $p_1 = P(Y_i(1)=1)$ e $p_0 = P(Y_i(0)=1)$. O estimador natural,

$$
\widehat{\text{ATE}} = \bar Y_1^{\,obs} - \bar Y_0^{\,obs} = \hat p_1 - \hat p_0,
$$

é exatamente a diferença de médias amostrais do Capítulo 3, e a demonstração de
$E[\widehat{\text{ATE}}]=\text{ATE}$ da Seção \@ref(neyman-rubin) se aplica sem alteração alguma:
não depende do contexto (parcela agrícola, estudante ou usuário de site), só do mecanismo de
aleatorização. Em notação de modelo linear (Capítulo 2), o mesmo problema se escreve

$$
Y_i = \beta_0 + \beta_1 Z_i + \varepsilon_i, \qquad i=1,\dots,N,
$$

com $\hat\beta_1$ (o coeficiente de $Z_i$ em uma regressão OLS de $Y$ contra o indicador de
tratamento) numericamente idêntico a $\hat p_1 - \hat p_0$ — a regressão com um único regressor
binário *é* o teste de duas amostras, um fato que já usamos implicitamente no Capítulo 3 e que
aqui simplesmente reaparece com outro nome de aplicação.

O que muda de fato, em relação ao DCA de laboratório do Capítulo 3, é a **mecânica de
aleatorização**. Um pesquisador de psicologia sorteia 36 voluntários e anota manualmente quem
recebeu qual condição; uma plataforma digital recebe milhões de requisições por segundo e precisa
decidir, em tempo real e sem consultar um banco de dados central, se um usuário específico vê a
versão A ou B — e precisa que a *mesma* pessoa continue vendo a mesma versão em visitas
subsequentes (senão a "unidade experimental" se confunde com a "unidade de observação", o mesmo
problema de submuestreo da Seção \@ref(unidades), só que ao contrário: aqui queremos *evitar*
múltiplas atribuições da mesma unidade). A solução industrial padrão é a **aleatorização por
hash**: aplica-se uma função hash determinística (por exemplo, MD5 ou MurmurHash) ao identificador
do usuário concatenado com um identificador do experimento, e o resultado — um número
pseudoaleatório, mas *reprodutível* para o mesmo par (usuário, experimento) — decide o grupo. Isso
tem duas propriedades cruciais: (1) a mesma pessoa sempre cai no mesmo grupo dentro de um mesmo
experimento, preservando a unidade experimental como o usuário e não a visita; e (2) usada com
"seeds" (sementes de hash) diferentes por experimento, a mesma pessoa pode estar em experimentos
*diferentes e não correlacionados* ao mesmo tempo, o que viabiliza rodar milhares de testes A/B
simultâneos sem que a alocação de um contamine a de outro [@kohavi2020trustworthy].

```{=html}
<div class="caixa-aplicacao">
<strong>Aplicação — Ciência de dados: cor do botão de checkout</strong><br>
Uma loja online quer saber se trocar a cor do botão "Finalizar compra" de cinza para verde aumenta
a taxa de conversão. O sistema de experimentação faz o hash do <code>user_id</code> de cada
visitante e atribui metade a cada grupo — grupo A (cinza, controle) e grupo B (verde, variante).
Cada visitante $i$ tem um resultado potencial binário $Y_i(0)$ (converteria vendo cinza?) e
$Y_i(1)$ (converteria vendo verde?), mas o hash decide qual dos dois é revelado. Ao final de duas
semanas de tráfego, o time compara $\hat p_1$ (conversão observada no grupo B) com $\hat p_0$
(conversão observada no grupo A).
</div>
```

Do ponto de vista puramente algébrico, portanto, não há nada de novo aqui — e é exatamente por
isso que testes A/B se popularizaram tão rápido: qualquer time de produto, sem treinamento formal
em delineamento de experimentos, consegue programar um teste de duas amostras. O que a Seção
seguinte argumenta é que a *facilidade de implementar* um teste A/B tecnicamente correto é
enganosa — o contexto de alto volume, métricas ruidosas e pressão para decidir rápido introduz uma
família de armadilhas estatísticas que raramente aparecem no experimento de bancada clássico.

### Por que testes A/B em produtos digitais são estatisticamente difíceis {#ab-dificuldades}

Se a matemática é a mesma do Capítulo 3, por que Kohavi, Tang e Xu dedicam um livro inteiro
[-@kohavi2020trustworthy] só às dificuldades práticas de rodar testes A/B "à escala"? Quatro razões
concentram a maior parte do problema.

**Efeitos pequenos, variância grande.** Uma mudança de layout raramente move a taxa de conversão
de um site em mais do que uma fração de ponto percentual — de $p_0=10{,}0\%$ para $p_1=10{,}3\%$,
digamos. Para uma proporção, a variância do estimador $\hat p$ é $p(1-p)/n$, que para $p\approx0{,}1$
não é pequena em termos relativos: detectar uma diferença de $0{,}3$ pontos percentuais com poder
razoável ($1-\beta=0{,}8$, $\alpha=0{,}05$) exige, pela fórmula de tamanho amostral para duas
proporções análoga à da Seção de poder do Capítulo 3,

$$
n \approx \frac{\big(z_{\alpha/2} + z_\beta\big)^2 \big[p_0(1-p_0) + p_1(1-p_1)\big]}{(p_1-p_0)^2},
$$

algo da ordem de **centenas de milhares** de usuários por grupo — perfeitamente viável para uma
plataforma grande, impossível para a maioria dos experimentos de laboratório do resto deste livro.
Métricas de receita são ainda piores: distribuições fortemente assimétricas, com uma minoria de
usuários de alto gasto dominando a variância, de modo que o denominador $p_1(1-p_1)$ acima
subestima muito a dificuldade real de detectar efeitos em métricas monetárias.

**Múltiplas métricas e múltiplos testes simultâneos.** Um teste A/B raramente monitora uma única
métrica. Times de produto acompanham um **OEC** (*Overall Evaluation Criterion*, a métrica de
decisão primária) junto de dezenas de métricas secundárias e de "guarda-corpo" (*guardrail
metrics* — métricas que não deveriam piorar, como tempo de carregamento ou taxa de erro). Ver
dezenas de métricas simultaneamente é, estruturalmente, o mesmo problema do
\@ref(comparacoes-multiplas): sob $\alpha=0{,}05$ por métrica, a chance de pelo menos um falso
positivo entre 20 métricas independentes já passa de $64\%$
($1-(1-0{,}05)^{20}\approx0{,}64$). A prática recomendada por @kohavi2020trustworthy — escolher o
OEC *antes* de rodar o teste e tratá-lo com o rigor de uma hipótese pré-registrada, deixando as
métricas secundárias para geração de hipóteses, não confirmação — é uma aplicação direta do
princípio contra *data snooping* já discutido na Seção \@ref(data-snooping).

**Efeito de novidade (e o oposto, efeito de primazia).** Uma mudança de interface pode gerar uma
reação inicial que não reflete o efeito de longo prazo: usuários clicam em um botão só porque ele é
diferente (efeito de novidade, que infla o efeito estimado nos primeiros dias e desaparece depois),
ou resistem a uma mudança só por ser mudança, mesmo que objetivamente melhor (efeito de primazia,
que faz o teste subestimar o efeito real até os usuários se acostumarem). Isso viola implicitamente
uma suposição que o Capítulo 1 deixou implícita ao tratar $Y_i(t)$ como fixo: aqui, o resultado
potencial de um usuário que permanece exposto ao tratamento por semanas não é constante no tempo, e
o "ATE médio nas primeiras 48 horas" pode ser um estimando diferente do "ATE médio de longo prazo"
que o time de produto realmente quer.

**Dependência temporal dentro do mesmo usuário.** O mesmo usuário volta ao site várias vezes ao
longo do período do teste, e cada visita gera uma observação — mas, exatamente como no problema de
submuestreo formalizado na Seção \@ref(unidades), essas observações repetidas **não são réplicas
independentes**: são correlacionadas dentro do usuário (alguém propenso a comprar tende a comprar
em várias visitas; alguém que nunca compra continua não comprando). Tratar cada visita como uma
unidade experimental independente — em vez de agregar por usuário antes de testar, como manda o
princípio de submuestreo do Capítulo 1 — infla artificialmente o tamanho amostral efetivo e produz
erros-padrão anticonservadores, exatamente o mesmo erro de pseudorreplicação identificado naquela
seção, só que reaparecendo aqui sob um nome de produto diferente.

```{=html}
<div class="caixa-r"><strong>Uso do R</strong> — poder de um teste A/B para efeitos pequenos</div>
```

```{r ab-poder-proporcoes}
p0 <- 0.10
p1 <- 0.103    # lift de 0,3 ponto percentual — típico de um teste de UI em e-commerce

poder_ab <- power.prop.test(p1 = p0, p2 = p1, sig.level = 0.05, power = 0.80)
poder_ab$n
```

```{r ab-poder-tabela, echo=FALSE}
tibble(
  Cenário = c("Lift de 0,3 p.p. (UI)", "Lift de 1,0 p.p. (feature nova)",
              "Lift de 3,0 p.p. (mudança grande)"),
  `n por grupo` = sapply(c(0.103, 0.11, 0.13), function(p) {
    ceiling(power.prop.test(p1 = p0, p2 = p, sig.level = 0.05, power = 0.80)$n)
  })
) %>%
  kable(caption = "Tamanho amostral necessário por grupo para detectar diferentes lifts, partindo de p0 = 10%, alpha = 0,05, poder = 80%") %>%
  kable_styling(full_width = FALSE)
```

O contraste é gritante: para detectar um efeito realista de UI (0,3 ponto percentual) são
necessários mais de `r scales::comma(ceiling(poder_ab$n))` usuários **por grupo** — um volume que
só faz sentido em contexto de alto tráfego, e que explica por que testes A/B de produto digital são
projetados de forma tão diferente de um experimento de bancada com 30 ou 40 sujeitos.

### O problema do "peeking" {#ab-peeking}

A teoria do teste $t$/$F$ clássica pressupõe que o tamanho amostral $n$ é **fixo antes da coleta**
e a decisão de rejeitar ou não $H_0$ é tomada **uma única vez**, depois que todos os $n$ dados
foram coletados. É essa suposição — não nenhuma outra — que garante que $P(\text{rejeitar }
H_0\mid H_0\text{ verdadeira}) = \alpha$ exatamente. Em um ambiente de produto, porém, é natural
(e tentador) olhar o painel de resultados do teste todos os dias, calcular o valor-$p$ a cada
olhada, e parar assim que ele cruza $0{,}05$ — prática conhecida como ***peeking*** ("espiar"). O
problema é que essa prática transforma silenciosamente o procedimento em outro completamente
diferente: em vez de "um teste com $\alpha=0{,}05$", o que se está executando é "uma sequência de
testes, parando no primeiro que rejeitar" — e a probabilidade de que *pelo menos um* desses testes
rejeite, mesmo sob $H_0$ verdadeira, é muito maior que $0{,}05$ [@johari2017peeking].

A intuição por trás da inflação vem de um argumento de passeio aleatório: sob $H_0$, a estatística
de teste acumulada ao longo do tempo (por exemplo, a diferença de proporções observadas até o
instante $t$) evolui como um processo estocástico que oscila em torno de zero, com variância
crescente. Um resultado clássico de teoria de sequências (relacionado à lei do logaritmo iterado)
garante que, se o processo é observado continuamente e o pesquisador para assim que ele cruza
*qualquer* limiar fixo, o cruzamento acontece **quase certamente**, mesmo que a média do processo
seja exatamente zero — basta esperar o tempo suficiente. Checar o valor-$p$ repetidamente e parar
no primeiro cruzamento de $0{,}05$ é uma versão discreta exatamente desse fenômeno: quanto mais
vezes se olha, maior a chance de que, só por acaso, uma das checagens caia abaixo do limiar.

A forma matematicamente correta de testar sequencialmente — permitindo checagens repetidas *sem*
inflar $\alpha$ — não é simplesmente "não olhar", mas usar um procedimento desenhado para isso. O
**teste sequencial de razão de verossimilhança** (SPRT, *sequential probability ratio test*) de
@wald1945sprt formaliza a ideia: em vez de um limiar fixo de significância aplicado a um $n$ fixo,
o SPRT define dois limiares $A$ e $B$ para a razão de verossimilhanças acumulada
$\Lambda_n = \prod_{i=1}^n f_1(Y_i)/f_0(Y_i)$ entre a hipótese alternativa e a nula, e continua
coletando dados enquanto $B < \Lambda_n < A$, parando para rejeitar $H_0$ assim que
$\Lambda_n \geq A$ e para não rejeitar assim que $\Lambda_n \leq B$. Escolhendo $A$ e $B$ em função
dos erros tipo I e II desejados ($A \approx (1-\beta)/\alpha$, $B \approx \beta/(1-\alpha)$), o SPRT
garante as mesmas taxas de erro nominal do teste de tamanho fixo, *mesmo permitindo parar a
qualquer momento* — a diferença crucial é que os limiares de decisão do SPRT são derivados
especificamente para controlar o erro acumulado de múltiplas checagens, ao passo que reaplicar
ingenuamente o limiar $p<0{,}05$ do teste de tamanho fixo a cada checagem não tem essa propriedade.
Ferramentas modernas de teste sequencial em produto (testes de razão de verossimilhança sempre
válidos, *always-valid p-values*) generalizam essa ideia para o contexto de testes A/B contínuos
[@johari2017peeking], mas o princípio já está inteiro no SPRT de 1945.

```{=html}
<div class="caixa-r"><strong>Uso do R</strong> — simulando a inflação do erro tipo I sob peeking</div>
```

A simulação a seguir gera dados sob $H_0$ verdadeira (as duas variantes têm exatamente a mesma taxa
de conversão, $p=0{,}10$) e compara duas formas de decidir: (i) checar o valor-$p$ a cada 100
usuários acumulados, até um máximo de 2.000 por grupo, e parar assim que $p<0{,}05$ ("peeking"); e
(ii) checar uma única vez, ao final dos 2.000 usuários. Sob $H_0$, ambas deveriam rejeitar cerca de
$5\%$ das vezes — a pergunta é se de fato rejeitam.

```{r ab-peeking-sim}
set.seed(2026)

n_max      <- 2000                       # tamanho amostral maximo por braco
checagens  <- seq(100, n_max, by = 100)  # instantes de checagem (a cada 100 usuarios)
n_sim      <- 3000                       # replicas Monte Carlo
alpha      <- 0.05
p_H0       <- 0.10                       # mesma taxa de conversao nos dois bracos (H0 verdadeira)

simula_uma_replica <- function() {
  grupo_a <- rbinom(n_max, 1, p_H0)
  grupo_b <- rbinom(n_max, 1, p_H0)

  rejeitou_com_peeking <- FALSE
  for (n in checagens) {
    xa <- sum(grupo_a[1:n]); xb <- sum(grupo_b[1:n])
    pval <- suppressWarnings(prop.test(c(xa, xb), c(n, n), correct = FALSE)$p.value)
    if (!is.na(pval) && pval < alpha) { rejeitou_com_peeking <- TRUE; break }
  }

  pval_tamanho_fixo <- suppressWarnings(
    prop.test(c(sum(grupo_a), sum(grupo_b)), c(n_max, n_max), correct = FALSE)$p.value
  )

  c(peeking = rejeitou_com_peeking, fixo = pval_tamanho_fixo < alpha)
}

resultado_peeking <- replicate(n_sim, simula_uma_replica())
taxa_peeking <- mean(as.logical(resultado_peeking["peeking", ]))
taxa_fixo    <- mean(as.logical(resultado_peeking["fixo", ]))

tibble(
  Procedimento = c("Checagem única (n fixo = 2.000)", "Peeking a cada 100 (até n = 2.000)"),
  `Taxa de rejeição sob H0` = c(taxa_fixo, taxa_peeking)
) %>%
  kable(digits = 3, caption = "Taxa de falso positivo observada em 3.000 réplicas Monte Carlo sob H0 verdadeira") %>%
  kable_styling(full_width = FALSE)
```

A checagem única fica, como esperado, muito próxima do $\alpha$ nominal de `r alpha`
(`r scales::percent(taxa_fixo, accuracy = 0.1)` observado). Com peeking a cada 100 usuários — só
`r length(checagens)` checagens ao longo de todo o experimento, uma frequência bem menor do que o
"olhar o painel todo dia" que de fato acontece em produto — a taxa de falso positivo salta para
`r scales::percent(taxa_peeking, accuracy = 0.1)`, quase `r round(taxa_peeking/taxa_fixo, 1)` vezes
o valor nominal. Nenhuma das duas variantes tinha qualquer efeito real: a diferença inteira vem do
procedimento de parada. Esse é o argumento numérico por trás da recomendação, universal em times de
experimentação de produto, de nunca decidir "parar porque ficou significativo" sem um procedimento
sequencial formal (SPRT ou equivalente) desenhado para isso.

### Vício do vencedor (*winner's curse*) {#ab-winners-curse}

Um problema relacionado, mas distinto, aparece quando várias variantes são testadas ao mesmo tempo
contra o controle (um teste "A/B/n") e a decisão final é lançar a variante com a **maior**
diferença estimada. Mesmo que todas as variantes tenham, na verdade, o mesmo efeito verdadeiro —
inclusive nulo —, a variante escolhida por ter a maior estimativa amostral tende a ter sua
estimativa **viesada para cima**, simplesmente por ter sido selecionada por ser a maior entre
várias estimativas ruidosas. Esse fenômeno, batizado de **vício do vencedor** (por analogia a
leilões, em que o lance vencedor tende a superestimar o valor real do item), é uma consequência
direta de estatística de ordem: entre $k$ estimativas não-viesadas mas ruidosas de um mesmo
parâmetro, o *máximo* delas tem expectativa maior do que o parâmetro verdadeiro, e a diferença
cresce com $k$ (mais variantes testadas) e com a variância de cada estimativa individual.

Formalmente, sejam $\hat\delta_1,\dots,\hat\delta_k$ as diferenças estimadas de $k$ variantes
contra o controle, cada uma com $\hat\delta_j \sim N(\delta, \sigma^2)$ sob a suposição (deliberada,
para isolar o fenômeno) de que o efeito verdadeiro $\delta$ é o mesmo para todas. A variante
escolhida é $j^\star = \arg\max_j \hat\delta_j$, e o vício do vencedor é a quantidade

$$
E\big[\hat\delta_{j^\star}\big] - \delta = E\Big[\max_j \hat\delta_j\Big] - \delta > 0,
$$

estritamente positiva sempre que $k>1$ e $\sigma^2>0$ — uma consequência do fato de que o máximo de
variáveis aleatórias tem expectativa maior ou igual à expectativa comum de cada uma (com igualdade
só no caso degenerado $\sigma^2=0$). É o mesmo fenômeno estatístico, com sinal trocado, por trás da
"regressão à média": medições extremas tendem a ser seguidas por medições mais próximas da média,
porque parte do que as tornou extremas foi ruído, não sinal persistente.

```{=html}
<div class="caixa-r"><strong>Uso do R</strong> — simulando o vício do vencedor</div>
```

```{r ab-winners-curse-sim}
set.seed(2026)

n_variantes    <- 10    # variantes testadas simultaneamente contra o controle
n_por_variante <- 500   # usuarios por variante
efeito_real    <- 0     # todas as variantes tem, de fato, o MESMO efeito verdadeiro
sigma          <- 1     # desvio-padrao da metrica (escala padronizada)
n_sim          <- 5000  # replicas Monte Carlo

simula_vencedora <- function() {
  estimativas <- rnorm(n_variantes, mean = efeito_real, sd = sigma / sqrt(n_por_variante))
  estimativas[which.max(estimativas)]
}

estimativas_vencedoras <- replicate(n_sim, simula_vencedora())
vies_vencedor <- mean(estimativas_vencedoras) - efeito_real

tibble(
  Quantidade = c("Efeito verdadeiro (idêntico em todas as variantes)",
                 "Média das estimativas da variante vencedora (5.000 réplicas)",
                 "Vício do vencedor"),
  Valor = c(efeito_real, mean(estimativas_vencedoras), vies_vencedor)
) %>%
  kable(digits = 4, caption = "Vício do vencedor: efeito estimado da melhor entre 10 variantes idênticas") %>%
  kable_styling(full_width = FALSE)
```

```{r ab-winners-curse-plot, echo=FALSE, fig.width=7, fig.height=4.2, fig.cap="Distribuição, sobre 5.000 réplicas Monte Carlo, do efeito estimado da variante vencedora (a de maior estimativa entre 10 variantes com efeito verdadeiro idêntico), com o efeito verdadeiro (zero) marcado pela linha tracejada."}
tibble(estimativa = estimativas_vencedoras) %>%
  ggplot(aes(x = estimativa)) +
  geom_histogram(bins = 40, fill = "#d98324", alpha = 0.7) +
  geom_vline(xintercept = efeito_real, color = "#2e8b57", linewidth = 1, linetype = "dashed") +
  geom_vline(xintercept = mean(estimativas_vencedoras), color = "#3b5bdb", linewidth = 1) +
  labs(x = "Efeito estimado da variante vencedora", y = "Frequência") +
  theme_minimal(base_size = 13)
```

Com efeito verdadeiro igual a zero em todas as `r n_variantes` variantes, a variante escolhida por
ter a maior estimativa amostral aparenta, em média, um efeito de
`r round(vies_vencedor, 3)` — inteiramente espúrio, produto só da seleção pelo máximo entre `r
n_variantes` estimativas ruidosas. A linha tracejada verde no gráfico marca o efeito verdadeiro
(zero); a linha sólida azul marca a média das estimativas vencedoras — a distância entre as duas é
o vício do vencedor. Isso não é um argumento contra testar várias variantes (testar várias ideias
ao mesmo tempo é eficiente), mas um argumento contra **lançar uma variante com base só na
estimativa do próprio teste que a selecionou**: a prática recomendada em times de experimentação
maduros é re-testar a variante vencedora isoladamente, contra o controle, em uma segunda rodada com
tráfego novo — um procedimento de validação *fora da amostra* que quebra exatamente o mecanismo de
seleção que produz o vício, análogo em espírito à separação treino/validação usada para evitar
sobreajuste em modelos preditivos.

```{=html}
<div class="caixa-discussao">
<strong>Para discutir</strong>
<ol>
<li>A seção sobre validade interna e externa do Capítulo 1 distingue validade interna (a estimativa é
não-viesada para o ATE <em>da amostra estudada</em>) de validade externa (o resultado generaliza
para além dela). Usuários que efetivamente participam de um teste A/B — em geral uma fração do
tráfego total, às vezes restrita a uma região, uma versão de aplicativo ou um segmento de
usuários "elegíveis" para o experimento — são uma amostra aleatória de <em>todos</em> os usuários
da plataforma, ou apenas do subconjunto elegível? Que diferença prática isso faz para decidir se
o resultado se generaliza quando a mudança for lançada para 100% da base?</li>
<li>Se um teste A/B roda só durante uma semana de dezembro (alta temporada de compras), que tipo
de ameaça à validade externa isso introduz, além da amostragem de usuários em si?</li>
<li>Uma plataforma com efeitos de rede (por exemplo, uma rede social, ou um marketplace de duas
pontas) testa uma mudança que afeta a visibilidade de conteúdo. Por que a suposição SUTVA
(seção sobre o modelo de resultados potenciais, no Capítulo 1) — o resultado potencial de um usuário depende só do <em>seu</em>
tratamento, não do tratamento dos demais — é particularmente frágil nesse tipo de produto? O que
pode dar errado ao interpretar o teste como se SUTVA valesse?</li>
</ol>
</div>
```

## Parte II — Bandits: quando explorar e quando explotar

### Exploração, explotação e a definição de arrependimento (*regret*) {#bandits-motivacao}

Um teste A/B de horizonte fixo, como formalizado na Parte I, tem uma ineficiência estrutural: se a
variante B é de fato melhor, metade do tráfego continua sendo enviada para a variante A (pior) até
o experimento terminar, porque a divisão 50/50 foi decidida antes de qualquer dado ser observado, e
não muda com o que se aprende ao longo do caminho. Em um contexto de decisão sequencial — em que a
mesma decisão (qual variante mostrar) é tomada repetidamente, uma vez por usuário, e o objetivo
inclui maximizar o resultado *durante* o próprio experimento, não só aprender o efeito para decidir
depois — essa rigidez tem um custo real: usuários "gastos" no braço pior enquanto o time já
suspeita, com razoável confiança, que ele é pior.

Um **bandit de múltiplos braços** (*multi-armed bandit*) formaliza esse problema de decisão
sequencial. Há $K$ "braços" (variantes), cada um com uma distribuição de recompensa desconhecida de
média $\mu_k$; a cada rodada $t=1,\dots,T$, uma política escolhe um braço $A_t \in \{1,\dots,K\}$,
observa uma recompensa $X_t$ amostrada da distribuição do braço escolhido, e usa essa observação
para informar a escolha da próxima rodada. O objetivo é maximizar a soma das recompensas ao longo
de $T$ rodadas — equivalentemente, minimizar o **arrependimento acumulado** (*regret*), definido
como a diferença entre a recompensa que se teria obtido sempre jogando o melhor braço (o oráculo,
que conhece $\mu^\star = \max_k \mu_k$ desde o início) e a recompensa efetivamente obtida:

\begin{equation}
R_T = \sum_{t=1}^T \big(\mu^\star - \mu_{A_t}\big).
(\#eq:regret)
\end{equation}

$R_T$ cresce sempre que a política joga um braço subótimo; uma política "boa" é aquela cujo regret
cresce devagar (idealmente, sublinearmente em $T$) — o que exige resolver o **trade-off entre
exploração e explotação**: jogar demais nos braços que já parecem bons demasiado cedo
(*explotação* pura, sem testar o suficiente) arrisca convergir prematuramente para um braço
subótimo, por má sorte nas primeiras observações; jogar demais em busca de mais informação
(*exploração* pura, tipo alocação uniforme, que é exatamente o que um teste A/B de horizonte fixo
faz até o fim) desperdiça recompensa em braços já suficientemente conhecidos como inferiores. Duas
famílias de políticas resolvem esse trade-off de formas distintas, mas com a mesma ideia de fundo:
usar a **incerteza** sobre cada braço, e não só sua média estimada, para decidir o que jogar a
seguir.

### Upper Confidence Bound (UCB1): otimismo perante a incerteza {#bandits-ucb1}

A política **UCB1** [@auer2002], com raízes na teoria assintótica de alocação adaptativa de
@lairobbins1985 e no problema originalmente formulado por @robbins1952, resolve o trade-off por um
princípio simples de enunciar: **seja otimista sob incerteza**. Em vez de jogar o braço de maior
média estimada $\bar X_k(t)$ (o que seria explotação pura), UCB1 joga o braço que maximiza um
**limite superior de confiança** para a média verdadeira,

\begin{equation}
\text{UCB}_k(t) = \bar X_k(t) + \sqrt{\frac{2\log t}{n_k(t)}},
(\#eq:ucb1)
\end{equation}

em que $\bar X_k(t)$ é a média das recompensas observadas do braço $k$ até a rodada $t$ e $n_k(t)$
é o número de vezes que o braço $k$ já foi jogado até então. O primeiro termo é a explotação (o
melhor palpite atual sobre $\mu_k$); o segundo é um **bônus de exploração** que cresce quando o
braço foi jogado poucas vezes ($n_k(t)$ pequeno no denominador) e encolhe conforme mais evidência é
acumulada sobre ele — refletindo que a incerteza sobre $\mu_k$ diminui com $n_k(t)$, na mesma lógica
de um intervalo de confiança que estreita com o tamanho amostral (Capítulo 2). Braços pouco
testados recebem um bônus grande mesmo com média estimada modesta, garantindo que nenhum braço fique
permanentemente "esquecido" só por má sorte nas primeiras jogadas — e é exatamente esse mecanismo
que dá a @auer2002 uma prova de que o regret de UCB1 cresce apenas na ordem de $O(\log T)$, a mesma
taxa assintoticamente ótima estabelecida por @lairobbins1985.

### Thompson sampling: uma solução bayesiana {#bandits-thompson}

A segunda política, **Thompson sampling**, resolve o mesmo trade-off por um caminho bayesiano — e é
notavelmente mais antiga do que o nome "bandit" (cunhado só décadas depois, por @robbins1952):
@thompson1933 propôs o método já em 1933, no contexto de decidir qual de dois tratamentos clínicos
usar em pacientes sucessivos, décadas antes de existir a teoria formal de arrependimento da
Equação \@ref(eq:regret).

A ideia: mantenha, para cada braço $k$, uma distribuição a posteriori sobre $\mu_k$, atualizada
bayesianamente a cada observação. Para uma métrica de conversão (Bernoulli), o par conjugado
Beta-Binomial é a escolha natural: comece com um prior $\mu_k \sim \text{Beta}(1,1)$ (uniforme,
não-informativo) para cada braço, e a cada recompensa binária $X_t\in\{0,1\}$ observada do braço
$A_t$, atualize

$$
\text{Beta}(\alpha_k, \beta_k) \;\longrightarrow\; \text{Beta}\big(\alpha_k + X_t,\; \beta_k +
(1-X_t)\big),
$$

que é a mesma atualização conjugada Beta-Binomial de qualquer curso de inferência bayesiana. A
regra de decisão de Thompson sampling é: a cada rodada $t$, **amostre** um valor
$\tilde\mu_k \sim \text{Beta}(\alpha_k,\beta_k)$ de cada posteriori (não use a média da posteriori —
amostre dela) e jogue o braço $A_t = \arg\max_k \tilde\mu_k$. A aleatoriedade da amostragem é o
próprio mecanismo de exploração: um braço com posteriori ainda muito dispersa (pouco testado) tem
chance razoável de produzir uma amostra alta mesmo com média posterior modesta, levando a política
a experimentá-lo; conforme a posteriori se concentra em torno do valor verdadeiro (mais dados
acumulados), as amostras ficam cada vez mais próximas da média, e a política converge para
explotação quase pura do melhor braço. Resultados teóricos modernos — fora do escopo de prova
completa aqui, mas que valem a pena citar como ponteiro — mostram que Thompson sampling também
atinge a taxa ótima $O(\log T)$ de regret assintótico, e costuma superar UCB1 em termos práticos
para $T$ finito, como a simulação a seguir ilustra numericamente.

```{=html}
<div class="caixa-r"><strong>Uso do R</strong> — três políticas de bandit, implementadas do zero</div>
```

O código abaixo implementa, sem nenhum pacote especializado de bandit, três políticas sobre um
cenário de 4 braços com taxas de conversão fixas e conhecidas apenas pelo simulador — nunca pelas
políticas, que só observam recompensas binárias realizadas: alocação **aleatória** (baseline, a
mesma lógica de um A/B/C/D de horizonte fixo com tráfego dividido igualmente por toda a duração),
**UCB1** e **Thompson sampling**. Cada política roda por $T=3.000$ rodadas, repetida em $300$
réplicas Monte Carlo independentes para obter o regret acumulado médio esperado — não o de uma
única simulação, que seria ruidosa demais para comparação confiável.

```{r bandit-politicas}
set.seed(2026)

p_verdadeiro <- c(0.10, 0.12, 0.15, 0.11)   # taxas de conversao reais dos 4 bracos (desconhecidas p/ as politicas)
K        <- length(p_verdadeiro)
T_rounds <- 3000
n_mc     <- 300
mu_star  <- max(p_verdadeiro)

politica_aleatoria <- function() {
  regret <- numeric(T_rounds)
  for (t in 1:T_rounds) {
    a <- sample(K, 1)
    regret[t] <- mu_star - p_verdadeiro[a]
  }
  cumsum(regret)
}

politica_ucb1 <- function() {
  contagens <- rep(0, K); somas <- rep(0, K)
  regret <- numeric(T_rounds)

  # inicializacao: joga cada braco uma vez, para nunca dividir por zero
  for (a in 1:K) {
    r <- rbinom(1, 1, p_verdadeiro[a])
    contagens[a] <- 1; somas[a] <- r
    regret[a] <- mu_star - p_verdadeiro[a]
  }
  for (t in (K + 1):T_rounds) {
    medias <- somas / contagens
    ucb <- medias + sqrt(2 * log(t) / contagens)
    a <- which.max(ucb)
    r <- rbinom(1, 1, p_verdadeiro[a])
    contagens[a] <- contagens[a] + 1
    somas[a]     <- somas[a] + r
    regret[t]    <- mu_star - p_verdadeiro[a]
  }
  cumsum(regret)
}

politica_thompson <- function() {
  alpha_post <- rep(1, K); beta_post <- rep(1, K)   # prior Beta(1,1) em cada braco
  regret <- numeric(T_rounds)
  for (t in 1:T_rounds) {
    theta_amostrado <- rbeta(K, alpha_post, beta_post)
    a <- which.max(theta_amostrado)
    r <- rbinom(1, 1, p_verdadeiro[a])
    alpha_post[a] <- alpha_post[a] + r
    beta_post[a]  <- beta_post[a] + (1 - r)
    regret[t] <- mu_star - p_verdadeiro[a]
  }
  cumsum(regret)
}

regret_aleatoria <- replicate(n_mc, politica_aleatoria())
regret_ucb1      <- replicate(n_mc, politica_ucb1())
regret_thompson  <- replicate(n_mc, politica_thompson())

regret_medio <- tibble(
  rodada     = rep(1:T_rounds, times = 3),
  politica   = rep(c("Aleatória", "UCB1", "Thompson sampling"), each = T_rounds),
  regret_acumulado = c(rowMeans(regret_aleatoria), rowMeans(regret_ucb1), rowMeans(regret_thompson))
)
```

```{r bandit-tabela-final, echo=FALSE}
regret_medio %>%
  filter(rodada == T_rounds) %>%
  select(Política = politica, `Regret acumulado médio (T = 3.000)` = regret_acumulado) %>%
  arrange(`Regret acumulado médio (T = 3.000)`) %>%
  kable(digits = 2, caption = "Regret acumulado médio ao final de 3.000 rodadas, 300 réplicas Monte Carlo") %>%
  kable_styling(full_width = FALSE)
```

```{r bandit-plot-regret, echo=FALSE, fig.width=7.5, fig.height=4.5, fig.cap="Regret acumulado médio (300 réplicas Monte Carlo) das três políticas ao longo de 3.000 rodadas, em um cenário de 4 braços com taxas de conversão 10%, 12%, 15% e 11%."}
ggplot(regret_medio, aes(x = rodada, y = regret_acumulado, color = politica)) +
  geom_line(linewidth = 0.9) +
  scale_color_manual(values = c("Aleatória" = "gray50", "UCB1" = "#3b5bdb",
                                 "Thompson sampling" = "#2e8b57")) +
  labs(x = "Rodada (t)", y = "Regret acumulado médio",
       color = NULL, title = "Regret acumulado: aleatória vs. UCB1 vs. Thompson sampling") +
  theme_minimal(base_size = 13) +
  theme(legend.position = "bottom")
```

Os números confirmam a intuição teórica. A política aleatória, que nunca aprende com os dados
observados, termina com regret acumulado de `r round(rowMeans(regret_aleatoria)[T_rounds], 1)` —
crescendo **linearmente** em $T$ (a reta quase perfeita no gráfico), porque continua jogando o
braço $15\%$ só $1/4$ das vezes até a última rodada, exatamente a mesma ineficiência estrutural do
teste A/B/n de horizonte fixo discutida na Seção \@ref(bandits-motivacao). UCB1 reduz o regret
final para `r round(rowMeans(regret_ucb1)[T_rounds], 1)`
(`r scales::percent(1 - rowMeans(regret_ucb1)[T_rounds]/rowMeans(regret_aleatoria)[T_rounds], accuracy = 1)`
menor que a aleatória), com a curva visivelmente **desacelerando** (côncava) conforme o algoritmo
converge para o braço de $15\%$ — a assinatura visual do regret sublinear $O(\log T)$ previsto pela
teoria. Thompson sampling vai além, terminando em
`r round(rowMeans(regret_thompson)[T_rounds], 1)`, a menor das três — um resultado empírico
conhecido na literatura de bandits (Thompson sampling costuma superar UCB1 na prática em problemas
de Bernoulli, mesmo com garantias teóricas de pior caso comparáveis) e que a simulação reproduz
sem qualquer ajuste fino de parâmetros: nenhuma das três políticas tem hiperparâmetro algum para
calibrar, a diferença inteira vem de *como* cada uma converte incerteza em decisão de exploração.

### Horizonte fixo ou bandit? {#bandits-vs-ab}

A simulação da seção anterior pode sugerir que bandits deveriam substituir testes A/B em toda
situação — afinal, por que "desperdiçar" tráfego em um braço pior por um horizonte inteiro, se um
bandit realoca tráfego automaticamente para o que funciona melhor? A resposta depende do que se
quer da experimentação, e não é unânime.

O teste A/B de horizonte fixo tem uma vantagem que nenhum bandit reproduz de graça: a
**simplicidade da inferência causal pós-hoc**. Como a atribuição $Z_i$ é decidida de uma vez, com
probabilidade fixa e conhecida, independente de qualquer dado já observado, a demonstração de
não-viés de $\widehat{\text{ATE}}$ da Seção \@ref(neyman-rubin) se aplica diretamente, os
intervalos de confiança clássicos (Capítulo 2) têm cobertura correta, e a pergunta "qual foi o
efeito causal da variante B?" tem uma resposta estatisticamente limpa. Em um bandit, a alocação de
cada rodada **depende dos dados observados até ali** — o próprio mecanismo que faz o bandit ser
eficiente (jogar mais o que parece melhor) introduz uma dependência entre a decisão de alocação e a
recompensa observada que quebra a independência simples entre $Z_i$ e $(Y_i(0),Y_i(1))$ pressuposta
na Seção \@ref(neyman-rubin). Estimar o efeito causal *depois* de uma coleta adaptativa exige
métodos estatísticos mais delicados (fora do escopo deste capítulo) para corrigir o viés introduzido
pela própria adaptação — o braço que "pareceu" melhor cedo tende a ser jogado mais, o que
retroalimenta sua própria média estimada de forma sutilmente enviesada, um primo próximo do vício
do vencedor da Seção \@ref(ab-winners-curse).

Como regra prática: prefira um **teste A/B de horizonte fixo** quando o objetivo principal é
**aprender** o efeito causal de forma limpa e reportável (uma decisão de produto de alto risco, uma
mudança que precisa de aprovação com base em um número defensável, um resultado que será citado
depois) — o custo de oportunidade do tráfego "desperdiçado" no braço pior é aceitável em troca de
uma resposta estatisticamente inequívoca. Prefira um **bandit** quando o objetivo principal é
**maximizar o resultado durante o próprio processo de decisão**, a pergunta causal exata importa
menos do que o desempenho acumulado, e há muitos braços ou mudanças frequentes (recomendação de
conteúdo, otimização de preço em tempo real, alocação de criativos de anúncio) — contextos em que
rodar dezenas de testes A/B sequenciais e formais seria impraticável. Muitas plataformas grandes
usam os dois em conjunto: bandits para decisões operacionais de alta frequência e baixo risco
individual, testes A/B de horizonte fixo reservados para mudanças que exigem uma resposta causal
limpa e defensável.

### Outros tópicos modernos {#outros-topicos}

Este capítulo — e o livro — não esgota o território além do delineamento clássico. Dois ponteiros
merecem menção, mesmo sem desenvolvimento completo. Quando as "unidades experimentais" não são
pessoas nem parcelas, mas **execuções de um simulador computacional determinístico** (um modelo de
elementos finitos, uma simulação climática, um pipeline de aprendizado de máquina caro de treinar),
a lógica de repetição do Capítulo 1 deixa de fazer sentido — rodar o mesmo simulador duas vezes com
os mesmos parâmetros de entrada produz exatamente a mesma saída, sem ruído algum a estimar. O campo
de **desenho e análise de experimentos computacionais** [@sacks1989; @santner2003design] responde a
esse problema com desenhos **"space-filling"** (preenchedores de espaço, como hipercubos latinos),
que cobrem o espaço de entradas de forma uniforme em vez de replicar pontos, e com modelos substitutos
(processos gaussianos) para interpolar a superfície de resposta entre as corridas simuladas — uma
lógica de vizinhança espacial que estende, mas não substitui, a metodologia de superfície de
resposta do Capítulo 7.

Um segundo ponteiro: os **métodos de Taguchi** [@taguchi1986] para desenho robusto abordam uma
pergunta ligeiramente diferente da deste livro — não "qual combinação de fatores maximiza a
resposta média?" (a pergunta do Capítulo 7), mas "qual combinação de fatores de controle torna a
resposta **menos sensível** a fatores de ruído que o pesquisador não consegue controlar em
produção?" (temperatura ambiente, variação de matéria-prima, desgaste de equipamento). A proposta
de Taguchi — arranjos ortogonais cruzando fatores de controle com fatores de ruído, e uma métrica
de "razão sinal-ruído" como resposta a otimizar — teve influência industrial enorme, ainda que
parte de seu ferramental estatístico original tenha sido revisado e criticado por estatísticos
posteriores por ineficiência estatística em relação a alternativas baseadas em superfície de
resposta. Fica como direção de leitura para quem quiser ir além mesmo deste capítulo — fora do
escopo que podemos desenvolver aqui com o rigor que o resto do livro exige.

## Resumo do capítulo

- Um teste A/B é, estruturalmente, o delineamento completamente aleatorizado de dois tratamentos do
  Capítulo 3, com o usuário como unidade experimental e a aleatorização implementada por hash
  determinístico do identificador do usuário, garantindo atribuição persistente e SUTVA sob
  suposições razoáveis.
- O que torna testes A/B de produto digital difíceis na prática não é a álgebra, mas o contexto:
  efeitos pequenos relativos à variância exigem amostras enormes, múltiplas métricas monitoradas
  simultaneamente reintroduzem o problema de comparações múltiplas do Capítulo 3, efeitos de
  novidade/primazia violam a suposição de resultado potencial estável no tempo, e visitas repetidas
  do mesmo usuário reintroduzem o problema de submuestreo do Capítulo 1.
- *Peeking* (checar o resultado repetidamente e parar no primeiro cruzamento de significância) infla
  drasticamente a taxa de falso positivo em relação ao $\alpha$ nominal — confirmado
  numericamente por simulação — porque viola a suposição de tamanho amostral fixo do teste
  clássico; o SPRT de Wald é a forma matematicamente correta de testar sequencialmente sem essa
  inflação.
- O vício do vencedor faz com que a estimativa da variante escolhida entre várias, por ter a maior
  média amostral, seja viesada para cima mesmo quando todas têm o mesmo efeito verdadeiro — motivo
  para sempre revalidar a variante vencedora com tráfego novo antes de generalizar a conclusão.
- Bandits (UCB1, Thompson sampling) resolvem o trade-off exploração/explotação realocando tráfego
  adaptativamente, com regret sublinear comprovado teórica e numericamente — ao custo de uma
  inferência causal pós-hoc mais delicada do que a de um teste A/B de horizonte fixo, porque a
  alocação passa a depender dos dados já observados.
- A escolha entre horizonte fixo e bandit depende do objetivo: aprendizado causal limpo e reportável
  favorece o primeiro; maximização do resultado durante a própria coleta favorece o segundo.

## Encerrando o livro

Este livro começou, no Capítulo 1, com uma distinção que parece quase trivial — unidade
experimental versus unidade amostral — e uma pergunta que não é trivial: por que, exatamente,
sortear um tratamento permite chamar uma diferença observada de *efeito causal*? A resposta,
formalizada com a notação de resultados potenciais de Neyman e Rubin na Seção \@ref(neyman-rubin),
é o fio que atravessa todos os sete capítulos, sem exceção. O Capítulo 2 deu a esse fio uma
maquinaria algébrica — o modelo linear, a matriz de projeção, a decomposição de somas de quadrados
— que os Capítulos 3 a 6 aplicaram a delineamentos progressivamente mais ricos: um único fator
(DCA), fontes de variação conhecidas removidas por blocagem, múltiplos fatores cruzados e suas
interações, superfícies de resposta com curvatura. Este último capítulo mostrou que o mesmo fio
causal — o mesmo $Y_i(0)$, $Y_i(1)$, a mesma prova de não-viés sob aleatorização — atravessa
também o domínio de experimentação mais numeroso do século XXI, testes A/B e bandits em produtos
digitais, ainda que ali surjam problemas práticos (peeking, vício do vencedor, o trade-off
exploração/explotação) que um experimento de bancada raramente expõe com a mesma urgência.

Se há uma ideia única que vale a pena levar deste livro inteiro, é esta: a análise estatística de
um experimento é, na melhor das hipóteses, tão boa quanto o delineamento que gerou os dados —
nenhuma técnica de estimação, por mais sofisticada, salva um experimento confundido, sem repetição
genuína ou sem aleatorização legítima. Repetição, aleatorização e controle local não são um
capítulo introdutório a ser esquecido assim que a álgebra do modelo linear aparece; são a razão
pela qual a álgebra significa o que significa. Um estudante que termina este livro capaz de olhar
para qualquer questão comparativa — em psicologia, agricultura, engenharia ou produto digital — e
perguntar primeiro "qual é a unidade experimental, e como o tratamento foi atribuído a ela?" já
aprendeu o essencial da disciplina; o resto é, como os últimos seis capítulos tentaram mostrar,
elaboração técnica sobre essa mesma pergunta.
