---
documentclass: extarticle
classoption: landscape
title:  "Projeto Criativo: PLANEJAMENTO DE EXPERIMENTOS A"
subtitle:  "Projeto - II — Desafio do Helicóptero de Papel"
geometry: margin=0.7in
fontsize: 14pt
mainfont: Cambria
author:
  - Raydonal Ospina <a href='mailto:raydonal@castlab.org'> `r fontawesome::fa(name = 'envelope-circle-check', fill = 'darkgreen')`</a>
output:
  html_document:
        theme: yeti
        css:  config/StyleHomework.css
  pdf_document:
    keep_tex: yes
lang: pt
link-citations: yes
linkcolor: blue
---

```{r setup, include=FALSE}
library(readr)
library(dplyr)
library(knitr)
library(kableExtra)
library(tidyverse)
```

**Regras:** O projeto deve ser realizado de forma individual. Você deverá encaminhar a resolução
do seu projeto digitalizado em formato PDF para o e-mail raydonal@castlab.org até a data indicada
no cronograma do curso, até as 12:00hs (GMT-3, Horário de Brasília). Forneça código `R` (e/ou
`Python`/`Julia`, se usar) e quaisquer fontes complementares. Recomendo fortemente não usar LLMs
(ChatGPT, Gemini, Claude, DeepSeek, BERT, Manus, Llama, Cohere, Mistral, Falcon, Gemma, Bloom,
Magistral, Qwen, Kimi, Nova Phi, Grok, etc.) para resolver o projeto, evite constrangimentos.
**Quero vocês pensando, não a máquina.**

**Avaliação:** este projeto fecha a **Nota 1** do curso — N1 = 50% Projeto II + 50% média das
Listas 01–08 (ver critério de aprovação na home do curso). É o primeiro dos **três projetos
incrementais** do curso: o desenho de base que você constrói aqui (unidade experimental, repetição
genuína, aleatorização da ordem dos voos) é exatamente o que os Projetos III e IV vão retomar,
empilhando sobre ele controle local/blocagem (Projeto III) e arranjos fatoriais (Projeto IV).

**Contexto do Projeto:**
Vocês foram contratados como cientistas de dados júnior pela **AeroSemente**, uma startup de
reflorestamento que lança "helicópteros de papel" biodegradáveis carregados com sementes a partir
de drones sobre áreas degradadas — o giro da asa reduz a velocidade de queda o suficiente para a
semente chegar intacta ao solo. A variável crítica é o **tempo de queda** (segundos): tempo
demais e o vento carrega a semente para fora da área-alvo; tempo de menos e o impacto pode
danificar a semente. A engenharia quer saber se o **comprimento da asa** do helicóptero afeta o
tempo de queda, e por quanto.

**O Desafio Experimental:**
Um estagiário já testou informalmente: fez 3 helicópteros com asas de tamanhos diferentes,
soltou cada um **uma única vez** do mesmo prédio, e apresentou os 3 tempos como "a resposta".
A diretoria quer uma segunda opinião — de vocês.

---
# **Parte 1: Análise Crítica do "Experimento" do Estagiário**

**Atividades (Parte 1):**

1. **O que está errado?** Sem nenhuma repetição, o estagiário não tem como distinguir efeito do
   comprimento da asa de puro acaso (correntes de ar, jeito de soltar, imprecisão do cronômetro).
   Explique, em termos do vocabulário do Capítulo 1 (unidade experimental, fontes de variação,
   erro experimental), exatamente por que **um único voo por tamanho de asa não permite nenhuma
   inferência estatística** — o que falta é qual dos três pilares (repetição, aleatorização,
   controle local)?
2. **Delineamento proposto por vocês:** Descreva como você desenharia o experimento com **4
   comprimentos de asa** (sugestão: 4 cm, 6 cm, 8 cm, 10 cm, mesma largura/peso de clipe) e **8
   repetições por comprimento** (32 voos ao todo). Especifique: a unidade experimental, o
   mecanismo de aleatorização da *ordem* dos 32 voos (por que a ordem importa aqui — pense em
   fadiga do lançador, mudança de vento ao longo da tarde, etc.), e o modelo estatístico
   ($Y_{ij} = \mu + \tau_i + \varepsilon_{ij}$) que você vai ajustar.

# **Parte 2: Execute (ou simule) o Experimento e Analise**

**Duas opções — escolha uma e declare qual escolheu:**

* **Opção A (recomendada): experimento físico de verdade.** Construa helicópteros de papel nos 4
  comprimentos de asa (molde simples: retângulo de papel com duas abas cortadas e dobradas em
  direções opostas, um clipe na base). Solte cada um do mesmo ponto (ex.: topo de uma escada, uma
  janela do 2º andar), cronometrando com o celular, seguindo a ordem aleatorizada que você definiu
  na Parte 1. Registre os 32 tempos reais.
* **Opção B: simulação calibrada**, caso não seja possível construir e cronometrar fisicamente.

```{r simulacao}
# Use como semente o mês+dia do seu nascimento + 456
# exemplo aluno X, mes = 1, dia = 6
minha_semente <- 1 + 6 + 456
set.seed(minha_semente)

comprimentos <- c(4, 6, 8, 10)  # cm
n_por_grupo <- 8

# Relação física aproximada: asas maiores giram mais devagar e caem mais devagar,
# até um ponto -- asas grandes demais ficam instáveis (leve queda no tempo no extremo).
tempo_base <- c(`4` = 1.8, `6` = 2.6, `8` = 3.1, `10` = 2.9)

dados_heli <- tibble(
  comprimento = factor(rep(comprimentos, each = n_por_grupo)),
  voo = 1:(4 * n_por_grupo)
) %>%
  mutate(
    tempo_queda = tempo_base[as.character(comprimento)] +
      rnorm(n(), mean = 0, sd = 0.3)
  ) %>%
  slice_sample(prop = 1)  # embaralha a ordem dos voos, simulando aleatorização

head(dados_heli)
```

**Atividades (Parte 2):**

1. **Análise exploratória:** boxplot do tempo de queda por comprimento de asa. O que ele sugere
   sobre a forma da relação (linear? crescente e depois decrescente?)?
2. **ANOVA do DCA:** ajuste o modelo, apresente a tabela de ANOVA completa, e teste
   $H_0: \tau_1=\tau_2=\tau_3=\tau_4=0$ a $\alpha=0{,}05$.
3. **Verificação de pressupostos** (Capítulo 3 / Aula 06): Q-Q plot e teste de normalidade dos
   resíduos; teste de homogeneidade de variância (Levene ou Bartlett). Se os pressupostos falharem,
   proponha e aplique uma transformação, e refaça a ANOVA com os dados transformados.
4. **Como o comprimento da asa se comporta como fator quantitativo?** Já que os 4 níveis são
   igualmente espaçados (4, 6, 8, 10 cm), ajuste **polinômios ortogonais** (linear, quadrático,
   cúbico) e determine qual grau captura a relação — isto responde diretamente "quanto tempo de
   queda ganho a cada cm de asa a mais, e esse ganho é constante?".
5. **Recomendação final:** escreva um parágrafo (e-mail para a diretoria da AeroSemente) indicando
   o comprimento de asa recomendado para maximizar o tempo de queda controlado, com a evidência
   estatística que sustenta a recomendação, e uma ressalva sobre os limites do experimento (ex.:
   só testamos até 10 cm — extrapolar além disso é seguro?).
