---
documentclass: extarticle
classoption: landscape
title:  "Projeto Criativo: PLANEJAMENTO DE EXPERIMENTOS A" 
subtitle:  "Projeto - I"
geometry: margin=0.7in
fontsize: 14pt
mainfont: Cambria
author: 
  - Raydonal Ospina <a href='mailto:raydonal@castlab.org'> `r fontawesome::fa(name = 'envelope-circle-check', fill = 'darkgreen')`</a>
output: 
  html_document: 
        theme: yeti
        css:  config/StyleHomework.css
  pdf_document: 
    keep_tex: yes
lang: pt
# bibliography: refs.bib
link-citations: yes
linkcolor: blue
---

```{r setup, include=FALSE}
library(readr)
library(dplyr)
library(knitr)
library(kableExtra)
library(tidyverse)
```


**Regras:** O projeto deve ser realizado de forma individual. Você deverá encaminhar a resolução de seu  projeto digitalizado em formato PDF  para o e-mail raydonal@castlab.org no dia 01/11/2023 até as 12:00hs (GMT-3, Horário de Brasilia). Forneça informações adicionais como código `R` e/ou `Python` e/ou `Julia` além de outras fontes complementares que foram usados para a realização do seu projeto. Recomendo fortemente não usar LLMs (Large Language Model) como o ChatGPT, Gemini, Claude, DeepSeek, BERT, Manus, Llama, Cohere, Mistral, Falcon, Gemma, Bloom, Magistral, Qwen, Kimi, Nova Phi, Grok, etc. para resolver o seu projeto, evite constrangimentos. **Quero vocẽs pensando, não a máquina.**

**Contexto do Pojeto:**
Vocês foram contratados como cientistas de dados pela "BioConstruct", uma startup de biotecnologia que está desenvolvendo uma nova "biotinta" para impressão 3D de tecidos. O objetivo é otimizar o processo para maximizar a **viabilidade celular** (a porcentagem de células que sobrevivem 24 horas após a impressão), que é a principal variável-resposta.

A equipe de Pesquisa e Desenvolvimento (P&D). identificou dois fatores críticos:
1.  **Fornecedor do Polímero Base (Fator A):** "PolyLife" vs. "CellMatrix".
2.  **Concentração de Fator de Crescimento (Fator B):** "Baixa" vs. "Alta".

**O Desafio Experimental:**
O laboratório possui **oito bioimpressoras 3D idênticas**, mas que são operadas por **dois técnicos diferentes**: João e Maria. Cada técnico é responsável por quatro impressoras. Após a impressão de um "scaffold" (amostra), ele é dividido em **duas subamostras**, e a viabilidade celular é medida em cada uma delas.

A empresa precisa de respostas rápidas. No entanto, o gerente do laboratório, com pressa, propôs um plano experimental. Cabe a vocês avaliarem esse plano e, posteriormente, analisarem os dados de um experimento corretamente executado.

---
# **Parte 1: Análise Crítica de Delineamentos Experimentais **

**Cenário Proposto pelo Gerente:**
O gerente, para "simplificar a logística", propõe o seguinte delineamento:
- A técnica **João** usará exclusivamente o polímero da **"PolyLife"**. Em suas 4 impressoras, ela testará a concentração "Baixa" em 2 delas e a "Alta" nas outras 2.
- O técnico **Maria** usará exclusivamente o polímero da **"CellMatrix"**. Em suas 4 impressoras, ele testará a concentração "Baixa" em 2 delas e a "Alta" nas outras 2.

**Atividades (Parte 1):**

1.  **Identificação de Unidades :** Para o cenário proposto pelo gerente, identifique claramente:
    a. A **Unidade Experimental (U.E.)** para o fator `Fornecedor do Polímero`.
    b. A **Unidade Experimental (U.E.)** para o fator `Concentração`.
    c. A **Unidade Observacional (U.O.)**.
    Justifique suas respostas com base no **processo de aleatorização** (ou falta dele).

2.  **Análise Estrutural e Diagrama de Hasse:**
    a. Descreva as relações entre os fatores `Técnico`, `Fornecedor` e `Concentração` no delineamento do gerente.
    b. Desenhe o Diagrama de Hasse que representa esta estrutura.
    c. Qual é a **falha crítica e fatal** neste delineamento? Explique por que os resultados obtidos seriam cientificamente inválidos para comparar os fornecedores.

3.  **Propondo um Delineamento Válido :**
    a. Descreva como você reestruturaria o experimento para que ele se tornasse um **Delineamento Completamente Aleatorizado (DIC)** válido, usando todas as 8 impressoras. Explique o seu processo de aleatorização.
    b. Desenhe o Diagrama de Hasse para o seu novo delineamento (DIC).
    c. Escreva a fórmula completa do modelo estatístico em R para o seu DIC, considerando que há subamostragem. Esboce a tabela de ANOVA correspondente, com Fontes de Variação e Graus de Liberdade.
    
# **Parte 2: Análise dos Dados e Recomendações**

A empresa descartou o plano do gerente e seguiu a sua recomendação, executando um **Delineamento Completamente Aleatorizado (DIC)**. As 8 impressoras foram aleatoriamente designadas a uma das 4 combinações de tratamento (Fornecedor x Concentração), resultando em 2 réplicas (impressoras) para cada combinação. Os dados de viabilidade celular (%) foram coletados.

**Dados Simulados :**
<small>
```{r}
# O aluno deve criar este dataframe usando como semente 
# o mes+dia de seu nascimento + 123 

#exemplo aluno X,  mes = 1, dia = 6
ano_de_seu_nascimento <- 1+6+123
set.seed(ano_de_seu_nascimento)

# 1. Definir os níveis dos fatores
niveis_fornecedor <- c("PolyLife", "CellMatrix")
niveis_concentracao <- c("Baixa", "Alta")

# 2. Criar o delineamento para as Unidades Experimentais (Impressoras)
# Temos 4 combinações de tratamento, com 2 réplicas (impressoras) cada.
delineamento_ue <- data.frame(
  Fornecedor = factor(rep(niveis_fornecedor, each = 4)),
  Concentracao = factor(rep(rep(niveis_concentracao, each=2), times=2)),
  Impressora = factor(1:8)
)

# 3. Aleatorizar a atribuição dos tratamentos às impressoras
delineamento_ue_aleatorizado <- delineamento_ue[sample(nrow(delineamento_ue)), ]
rownames(delineamento_ue_aleatorizado) <- NULL # Resetar os nomes das linhas
cat("--- Delineamento Aleatorizado (qual impressora recebe qual tratamento) ---\n")
print(delineamento_ue_aleatorizado)

# 4. Expandir para as Unidades Observacionais (subamostras)
# Cada impressora tem 2 subamostras
dados_dic <- delineamento_ue_aleatorizado[rep(1:nrow(delineamento_ue_aleatorizado), each = 2), ]

# 5. Simular a resposta (Viabilidade) com base nos tratamentos atribuídos
# Adicionar um pequeno efeito de interação: CellMatrix + Alta é especialmente bom
dados_dic <- dados_dic %>%
  mutate(
    media_base = case_when(
      Fornecedor == "PolyLife"   & Concentracao == "Baixa" ~ 75,
      Fornecedor == "PolyLife"   & Concentracao == "Alta"  ~ 85,
      Fornecedor == "CellMatrix" & Concentracao == "Baixa" ~ 78,
      Fornecedor == "CellMatrix" & Concentracao == "Alta"  ~ 95 # Efeito de interação aqui
    ),
    # O erro tem dois componentes: entre impressoras (erro_exp) e entre subamostras (erro_obs)
    erro_exp = rep(rnorm(8, 0, 2), each = 2), # Erro da impressora, o mesmo para as 2 subamostras
    erro_obs = rnorm(16, 0, 1),              # Erro da subamostra (medição)
    Viabilidade = round(media_base + erro_exp + erro_obs, 1)
  )

# Exemplo de saída que você deve obter
cat("\n\n--- Dataframe Final para Análise ---\n")
head(dados_dic)
```
</small>

**Atividades (Parte 2):**

1.  **Análise Exploratória :** Crie um gráfico (ex: boxplots) que visualize os efeitos principais do `Fornecedor` e da `Concentração`, bem como a possível interação entre eles. Descreva verbalmente o que os gráficos sugerem.

2.  **Análise de Variância com Subamostragem:**
    a. Ajuste o modelo linear correspondente ao DIC com subamostragem em R. **Dica:** Lembre-se que `Impressora` define a unidade experimental e está aninhada dentro da combinação de tratamentos. O modelo deve ter dois termos de erro.
    b. Apresente a tabela de ANOVA completa. Indique qual teste F você deve usar para cada efeito principal e para a interação.
    c. Interprete os resultados: quais fatores e/ou interações são estatisticamente significativos ao nível de $\alpha=0.05$?

3.  **Diagnóstico do Modelo:** Realize uma análise de resíduos do seu modelo (use os resíduos do Erro Experimental). Apresente e interprete os gráficos de Resíduos vs. Ajustados e o Q-Q Plot.

4.  **Comparações Específicas com Contrastes:**
    A equipe de P&D, após ver os resultados, tem perguntas muito específicas:
    - **Pergunta 1:** "O efeito de aumentar a concentração de 'Baixa' para 'Alta' é significativo?"
    - **Pergunta 2:** "Existe uma diferença de desempenho entre os fornecedores 'PolyLife' e 'CellMatrix'?"
    - **Pergunta 3:** "O benefício de usar a concentração 'Alta' é o mesmo para ambos os fornecedores?" (Esta pergunta testa a interação).

    a. Defina um conjunto completo de contrastes ortogonais que respondam a essas três perguntas. Mostre a matriz de coeficientes.
    b. Teste esses contrastes em R.
    c. Interprete os resultados e responda diretamente a cada uma das três perguntas.

5.  **Recomendação Final:** Escreva um parágrafo conciso (como se fosse um e-mail para a diretoria) resumindo suas descobertas. Qual combinação de `Fornecedor` e `Concentração` você recomenda para maximizar a viabilidade celular? Baseie sua recomendação nas evidências estatísticas da sua análise.

