---
title: "Delineamento Completamente Aleatorizado (DCA)"
subtitle: "Modelo, tabela de ANOVA, intervalos de confiança e número de réplicas"
author: "Raydonal Ospina"
output:
  xaringan::moon_reader:
    css: ["default", "metropolis", "metropolis-fonts", "assets/custom-styles.css"]
    lib_dir: libs
    nature:
      highlightStyle: github
      highlightLines: true
      countIncrementalSlides: false
bibliography: assets/refs.bib
csl: assets/apa.csl
link-citations: true
---

```{r setup, include=FALSE}
options(html.tag.transform.rmarkdown = TRUE)
knitr::opts_chunk$set(echo = TRUE, warning = FALSE, message = FALSE, fig.retina = 2)
suppressPackageStartupMessages({
  library(tidyverse)
  library(kableExtra)
  library(broom)
  library(pwr)
})
```

class: inverse, center, middle

# Aula 04 — Delineamento Completamente Aleatorizado

### Teoria · Aplicação · Discussão · Uso do R

---

class: inverse, center, middle

# Bloco 1 — Teoria

---

## De onde vem a validade de um teste em um experimento?

Sob $H_0$ (tratamento sem efeito), os rótulos de tratamento são **permutáveis** entre as
unidades — foi o sorteio que escolheu uma entre muitas alocações igualmente prováveis.

Um **teste de aleatorização**: reembaralha os rótulos muitas vezes, recalcula a estatística a
cada vez, e o valor-$p$ é a proporção de reembaralhamentos tão extremos quanto o observado.

--

A teoria normal-linear (ANOVA) que vem a seguir é uma **excelente aproximação** a esse teste
exato — sem exigir reembaralhamento computacional (Fisher, 1935; Edgington & Onghena, 2007).

---

## O que $\mu_i-\mu_k$ significa causalmente?

$\mu_i-\mu_k$ é apenas um contraste entre parâmetros do modelo — para interpretá-lo como um
**efeito causal**, usamos o arcabouço de resultados potenciais de Neyman e Rubin
(Neyman, 1923; Rubin, 1974; Imbens & Rubin, 2015) (Aula 01) aplicado ao DCA: cada
UE $u$ tem $t$ valores fixos $Y_u(1),\ldots,Y_u(t)$ (um por tratamento, sob **SUTVA** — sem
interferência entre UEs, sem versões ocultas de tratamento); só $Y_u(T_u)$ é observado. Estimando
de interesse: $\tau_{i,k}=\frac{1}{N}\sum_u[Y_u(i)-Y_u(k)]$.

--

**Proposição (Neyman, 1923/1990).** Em um DCA — $n_i$ UEs sorteadas para $i$ por amostragem
aleatória simples —, $E\big[\bar Y_i^{\text{obs}}-\bar Y_k^{\text{obs}}\big]=\tau_{i,k}$, sem
**nenhuma** suposição distribucional: a esperança é só sobre o sorteio, com os $Y_u(i)$ fixos.

Complementar ao teste de aleatorização: Fisher testa a hipótese aguda $Y_u(i)=Y_u(k)\;\forall u$;
Neyman estima/testa a hipótese fraca $\tau_{i,k}=0$ (nenhum efeito, *em média*). O que o modelo
$Y_{ij}=\mu+\tau_i+\varepsilon_{ij}$ acrescenta não é a validade do ponto estimado — já garantida
por Neyman — mas distribuições exatas ($t$, $F$) em amostra finita para ICs e testes.

---

## O esquema geral por trás de um teste baseado em simulação

```{r fig-esquema-teste-aleatorizacao-04, echo=FALSE, fig.width=7, fig.height=3.2}
caixas <- tibble(
  passo  = 1:4,
  rotulo = c("Dados observados\n→ estatística T*", "Mecanismo de\naleatorização (H0)",
             "Reembaralhamentos:\nT recalculado", "Distribuição de\nreferência → valor-p"),
  x = c(1, 1, 2, 3),
  y = c(2, 1, 1, 1)
)
setas <- tibble(
  x = c(1, 1, 2), y = c(2, 1, 1),
  xend = c(1, 2, 3), yend = c(1.25, 1, 1)
)
ggplot() +
  geom_segment(data = setas, aes(x = x, y = y, xend = xend, yend = yend),
               color = "grey40", arrow = arrow(length = unit(0.2, "cm"), type = "closed")) +
  geom_label(data = caixas, aes(x = x, y = y, label = rotulo), size = 3.6,
             label.padding = unit(0.4, "lines")) +
  xlim(0.5, 3.5) + ylim(0.5, 2.5) +
  theme_void(base_size = 13)
```

Dados → estatística observada; modelo de $H_0$ → dados simulados → distribuição de referência →
valor-$p$. O reembaralhamento de rótulos **é** esse esquema, com o "modelo de $H_0$" sendo o
próprio mecanismo de aleatorização do delineamento (mesmo diagrama do Cap. 3 do livro-texto).

---

## O modelo do DCA a uma via

$$Y_{ij} = \mu + \tau_i + \varepsilon_{ij}, \qquad \varepsilon_{ij}\overset{iid}{\sim}N(0,\sigma^2)$$

- $i = 1,\ldots,t$ tratamentos; $j = 1,\ldots,n_i$ repetições; $N=\sum_i n_i$.
- $\mu_i = \mu+\tau_i$ é a média do tratamento $i$; $\sum_i n_i\tau_i = 0$.
- $Y_{ij}$, $\varepsilon_{ij}$ são aleatórios; $\mu,\tau_i$ são parâmetros fixos.

--

Estimadores de mínimos quadrados: $\hat\mu_i=\bar Y_{i\cdot}$,
$\hat\sigma^2=MS_E=\dfrac{1}{N-t}\sum_{i,j}(Y_{ij}-\bar Y_{i\cdot})^2$.

---

## Mas de onde **vem** esse modelo?

O slide anterior **postulou** $Y_{ij}=\mu+\tau_i+\varepsilon_{ij}$. Num curso de regressão isso basta. Aqui não: nós **sorteamos** as unidades, e o sorteio é nosso. Então o modelo pode ser **deduzido** (Cornfield, 1944; Kempthorne, 1952).

--

Comece pela **população conceitual de respostas**: $Y_{ij}$ = resposta que a unidade $j$ apresentaria sob o tratamento $i$.

```{r pop-conceitual, echo=FALSE, fig.width=9.6, fig.height=2.5}
set.seed(4)
t_ <- 3; N <- 9
obs <- sample(rep(1:t_, length.out = N))
expand_grid(unidade = 1:N, trat = 1:t_) %>%
  mutate(observado = trat == obs[unidade],
         rot = paste0("Y[", trat, "*',", unidade, "']")) %>%
  ggplot(aes(unidade, trat)) +
  geom_tile(aes(fill = observado), color = "white", linewidth = 1.1) +
  geom_text(aes(label = rot, color = observado), parse = TRUE, size = 3.3) +
  scale_fill_manual(values = c(`FALSE` = "#eef1f5", `TRUE` = "#2e6b4f"), guide = "none") +
  scale_color_manual(values = c(`FALSE` = "grey55", `TRUE` = "white"), guide = "none") +
  scale_y_continuous(breaks = 1:t_, labels = c("A","B","C"), expand = c(0,0)) +
  scale_x_continuous(breaks = 1:N, expand = c(0,0)) +
  labs(x = "unidade experimental  j", y = "tratamento  i") +
  theme_minimal(base_size = 11) + theme(panel.grid = element_blank())
```

Verde = o que o sorteio deixou observar. **Uma célula por coluna** — são os resultados potenciais da Aula 01.

---

## A variável de seleção de Cornfield

Falta representar matematicamente **o sorteio**. Seja $y_{ir}$ a resposta da $r$-ésima réplica do tratamento $i$, e

$$\delta_{ir}^{\,j}=\begin{cases}1,&\text{se a réplica } ir \text{ foi aplicada à unidade } j\\ 0,&\text{caso contrário}\end{cases}$$

--

.pull-left[
Os índices têm papéis diferentes:

- $ir$ = **posição no plano** (2ª réplica de A);
- $j$ = **unidade física** (voluntário nº 5).

A aleatoriedade de $\delta$ não vem da natureza: vem do papelzinho que **nós** sorteamos.
]
.pull-right[
Sob aleatorização completa:

$$P(\delta_{ir}^{\,j}=1)=\frac1N, \qquad \sum_{j=1}^{N}\delta_{ir}^{\,j}=1$$

$$P(\delta_{ir}^{\,j}=1 \mid \delta_{i'r'}^{\,j'}=1)=\frac{1}{N-1}$$
]

--

**Relação de seleção** — liga o observável ao conceitual: $y_{ir}=\sum_{j=1}^{N}\delta_{ir}^{\,j}\,Y_{ij}$.

---

## O modelo **deduzido**, não suposto

Identidade algébrica exata da tabela $t\times N$:

$$Y_{ij}=\bar Y_{\cdot\cdot}+(\bar Y_{i\cdot}-\bar Y_{\cdot\cdot})+(\bar Y_{\cdot j}-\bar Y_{\cdot\cdot})+\underbrace{(Y_{ij}-\bar Y_{i\cdot}-\bar Y_{\cdot j}+\bar Y_{\cdot\cdot})}_{\text{interação tratamento}\times\text{unidade}}$$

--

**Aditividade no sentido estrito:** supor o último termo nulo — o efeito de trocar $i$ por $k$ é o mesmo em toda unidade. É uma **suposição**, e é a única aqui.

--

Substituindo na relação de seleção e usando $\sum_j\delta_{ir}^{\,j}=1$:

$$y_{ir}=\underbrace{\bar Y_{\cdot\cdot}}_{\mu}+\underbrace{(\bar Y_{i\cdot}-\bar Y_{\cdot\cdot})}_{\tau_i}+\underbrace{\sum_j \delta_{ir}^{\,j}(\bar Y_{\cdot j}-\bar Y_{\cdot\cdot})}_{\omega_{ir}} \;=\; \mu+\tau_i+\omega_{ir}$$

O modelo do slide anterior **não foi suposto: foi obtido**.

---

## O erro de aleatorização é correlacionado

$\omega_{ir}$ não é ruído abstrato: é o efeito da unidade que o sorteio pôs naquela posição. Com $u_j=\bar Y_{\cdot j}-\bar Y_{\cdot\cdot}$ e $\sigma_u^2=\frac{1}{N-1}\sum_j u_j^2$:

$$\mathbb{E}_R(\omega_{ir})=0, \qquad \mathrm{Var}_R(\omega_{ir})=\Big(1-\tfrac1N\Big)\sigma_u^2, \qquad \mathrm{Cov}_R(\omega_{ir},\omega_{i'r'})=-\frac{\sigma_u^2}{N}$$

--

.pull-left[
A covariância é **negativa** — e por um motivo puramente combinatório: sorteio **sem reposição**. A unidade que caiu numa posição não pode cair em outra.

$$\mathrm{Var}_R(\boldsymbol\omega)=\mathbf V=\sigma_u^2\Big(\mathbf I_N-\tfrac1N\mathbf J_N\Big)$$

**não é diagonal** — a hipótese de Gauss-Markov está violada.
]
.pull-right[
```{r omega-enum, echo=FALSE}
N <- 6; set.seed(7)
u <- rnorm(N, 0, 3); u <- u - mean(u)
s2u <- sum(u^2) / (N - 1)
perms <- function(v) { if (length(v) == 1) return(matrix(v))
  do.call(rbind, lapply(seq_along(v), function(i) cbind(v[i], perms(v[-i])))) }
om <- matrix(u[perms(seq_len(N))], ncol = N)
tibble(` ` = c("E(ω)", "Var(ω)", "Cov(ω,ω′)"),
       Enumerado = c(mean(om[,1]), mean(om[,1]^2), mean(om[,1]*om[,2])),
       Fórmula   = c(0, (1 - 1/N) * s2u, -s2u / N)) %>%
  kable(digits = 6) %>% kable_styling(font_size = 15, full_width = FALSE)
```
Todas as $N!$ atribuições, não simulação.
]

--

E, no entanto, **MQO continua BLUE** — a condição de Zyskind da Aula 03 se verifica aqui. Correlacionados, sim; mas podemos proceder como se não fossem.

---

## Intervalos de confiança

**Média de um tratamento** ($100(1-\alpha)\%$):

$$\bar Y_{i\cdot} \pm t_{\alpha/2,\,N-t}\sqrt{MS_E/n_i}$$

**Diferença entre duas médias**:

$$(\bar Y_{i\cdot}-\bar Y_{k\cdot}) \pm t_{\alpha/2,\,N-t}\sqrt{MS_E\left(\tfrac{1}{n_i}+\tfrac{1}{n_k}\right)}$$

Os dois usam o **mesmo** $MS_E$ — a ANOVA combina (*pools*) a variabilidade dos $t$ grupos em uma
única estimativa de $\sigma^2$.

---

## A tabela de ANOVA

```{r tabela-anova, echo=FALSE}
tibble(
  Fonte = c("Tratamento", "Erro", "Total"),
  Gl = c("t - 1", "N - t", "N - 1"),
  QM = c("MS_Trat = SQ_Trat/(t-1)", "MS_E = SQ_E/(N-t)", ""),
  F = c("MS_Trat / MS_E", "", "")
) %>% kable(format = "html") %>% kable_styling(font_size = 20, full_width = FALSE)
```

$H_0:\tau_1=\cdots=\tau_t=0 \;\Rightarrow\; F\sim F_{t-1,N-t}$. Sob $H_1$, $F$ é não central com
$\phi^2 = \dfrac{\sum_i n_i\tau_i^2}{t\sigma^2}$ — a chave do número de réplicas, adiante.

---

## O diagrama de Hasse deste DCA

Uma cadeia simples — Média $\prec$ Tratamento $\prec$ Erro —, com os $gl$ do nosso próprio
exemplo (Bloco 2, adiante): $t=3$ condições, $n=12$ voluntários por condição, $N=36$.

```{r hasse-dca-04, echo=FALSE}
source("../Livro/hasse_helpers.R")

knitr::include_graphics(
  hasse_svg(
    tibble(termo   = c("Média", "Condição", "Erro"),
           classes = c(1, 3, 36)),
    tibble(de = c("Média", "Condição"), para = c("Condição", "Erro")),
    arquivo = "../Livro/figuras/hasse/slide-dca-distracao.svg",
    titulo  = "DCA: t=3, n=12 (N=36)",
    tamanho = c(2.9, 3.0))
)
```

$1+2+33=36=N$ — sem nenhuma outra fonte estrutural de variação além do tratamento, exatamente
como a tabela de ANOVA acima já dizia em símbolos.

---

## Notação matricial: o DCA como caso do modelo linear geral

O Capítulo 2 prometeu que $\mathbf{Y}=\mathbf{X}\boldsymbol\beta+\boldsymbol\varepsilon$ reapareceria
aqui. Parametrização de **médias de célula**: $t$ colunas indicadoras (sem intercepto),
$\mathbf{X}_{[ij],i'}=\mathbb 1\{i'=i\}$, $\boldsymbol\beta=(\mu_1,\ldots,\mu_t)'$ — sem a
restrição $\sum_i n_i\tau_i=0$ que a parametrização $\mu+\tau_i$ exige.

--

Como as colunas de $\mathbf X$ são indicadoras de grupos disjuntos, $\mathbf X'\mathbf X= \mathrm{diag}(n_1,\ldots,n_t)$ — diagonal, posto completo $t$ — logo **todo** $\mu_i$ é trivialmente
estimável (sem contrastes especiais, ao contrário do caso geral do Cap. 2), e

$$\hat{\boldsymbol\beta}=(\mathbf X'\mathbf X)^{-1}\mathbf X'\mathbf Y=(\bar Y_{1\cdot},\ldots,\bar Y_{t\cdot})',
\qquad \mathrm{Cov}(\hat{\boldsymbol\beta})=\sigma^2\,\mathrm{diag}(1/n_1,\ldots,1/n_t)$$

Gauss-Markov (Aula 03) se aplica sem qualificações: cada $\hat\mu_i=\bar Y_{i\cdot}$ é BLUE.

---

class: inverse, center, middle

# Bloco 2 — Aplicação

---

## Tempo de reação sob distração

**Pergunta:** nenhuma distração, distração sonora e distração visual diferem quanto ao tempo de
reação (ms) em uma tarefa de decisão simples?

- 36 voluntários, sorteados 12 por condição (**UE = voluntário**, sem submuestreo aqui).
- 1 fator (tipo de distração), 3 níveis, DCA sem blocos.

```{r dados-04}
set.seed(48)
condicao <- c("Nenhuma", "Sonora", "Visual")
n_por_grupo <- 12
dados_tr <- tibble(
  sujeito  = 1:(3 * n_por_grupo),
  condicao = factor(rep(condicao, each = n_por_grupo), levels = condicao),
  tempo_reacao = c(rnorm(n_por_grupo, 480, 45), rnorm(n_por_grupo, 512, 45),
                    rnorm(n_por_grupo, 555, 45))
)
```

---

## Ajustando a ANOVA

```{r anova-04}
modelo_tr <- aov(tempo_reacao ~ condicao, data = dados_tr)
summary(modelo_tr)
```

O tipo de distração afeta o tempo de reação médio ($p < 0{,}01$).

---

## Médias e intervalos de confiança

```{r ic-04, echo=FALSE}
MS_E <- summary(modelo_tr)[[1]][["Mean Sq"]][2]
df_E <- summary(modelo_tr)[[1]][["Df"]][2]
t_crit <- qt(0.975, df_E)

tab_ic <- dados_tr %>%
  group_by(condicao) %>%
  summarise(media = mean(tempo_reacao), n = n(), .groups = "drop") %>%
  mutate(ep = sqrt(MS_E / n), lwr = media - t_crit * ep, upr = media + t_crit * ep)

tab_ic %>% kable(digits = 1, format = "html") %>% kable_styling(font_size = 18, full_width = FALSE)
```

```{r plot-ic-04, echo=FALSE, fig.width=7.5, fig.height=3.6}
ggplot(tab_ic, aes(condicao, media)) +
  geom_point(size = 3, color = "#0B4F6C") +
  geom_errorbar(aes(ymin = lwr, ymax = upr), width = 0.15, color = "#0B4F6C") +
  labs(x = NULL, y = "Tempo de reação (ms)", title = "Médias e IC 95% (MS_E combinado)") +
  theme_minimal(base_size = 14)
```

---

class: inverse, center, middle

# Bloco 3 — Discussão

---

## Perguntas para a turma

1. Os ICs de "Sonora" e "Visual" na figura anterior se sobrepõem parcialmente. Isso já basta para
   concluir que as duas condições não diferem entre si? Por quê?

2. Por que os dois intervalos de confiança da Teoria (média e diferença de médias) usam o mesmo
   $MS_E$, em vez de cada grupo estimar sua própria variância separadamente?

3. Se o pesquisador tivesse medido o tempo de reação de cada voluntário em **três tentativas**
   (não uma só), o que mudaria no cálculo do $N$ usado na tabela de ANOVA? (dica: Capítulo 1 e
   próxima aula.)

4. O teste de aleatorização da Teoria não pressupõe normalidade. O que a ANOVA "compra" ao
   assumir normalidade, se o teste de aleatorização já é válido sem ela?

---

class: inverse, center, middle

# Bloco 4 — Uso do R

---

## Teste de aleatorização vs. teste F

```{r randomizacao-04}
F_obs <- summary(modelo_tr)[[1]][["F value"]][1]
F_perm <- replicate(2000, {
  rotulo <- sample(dados_tr$condicao)
  summary(aov(dados_tr$tempo_reacao ~ rotulo))[[1]][["F value"]][1]
})
c(p_teorico = pf(F_obs, 2, 33, lower.tail = FALSE), p_aleatorizacao = mean(F_perm >= F_obs))
```

Os dois valores-$p$ ficam próximos: a aproximação normal-linear é razoável aqui.

---

## Número de réplicas necessário

```{r pwr-04}
medias_grupo <- c(494, 514, 564)
f_cohen <- sqrt(mean((medias_grupo - mean(medias_grupo))^2)) / sqrt(MS_E)
f_cohen

pwr::pwr.anova.test(k = 3, f = f_cohen, sig.level = 0.05, power = 0.80)
```

Com o tamanho de efeito observado, ~11 réplicas por grupo bastariam para poder de 80% — as 12
usadas já garantem poder pouco acima disso.

---

## Um segundo exemplo, com dado real: fertilizante em feijão

O exemplo de distração foi simulado (efeito verdadeiro conhecido, controlado de propósito).
Fechamos com a mesma máquina rodando num dado real, sem efeito verdadeiro conhecido de antemão.

**Aplicação — Agricultura:** 4 fertilizantes (F1–F4), 20 parcelas homogêneas sorteadas em 4 grupos
de 5 (**UE = parcela**), produção de feijão (kg) medida na colheita.

```{r feijao-04}
feijao <- read_csv("../Livro/data/feijao.csv", show_col_types = FALSE) %>%
  mutate(Fertilizante = factor(Fertilizante, labels = paste0("F", 1:4)))
mod_feijao <- aov(Producao ~ Fertilizante, data = feijao)
summary(mod_feijao)
```

---

## Feijão: gráfico e honestidade estatística

.pull-left[
```{r feijao-plot-04, echo=FALSE, fig.width=4.6, fig.height=3.8}
emm_feijao <- emmeans::emmeans(mod_feijao, "Fertilizante") %>% as_tibble()
ggplot(feijao, aes(Fertilizante, Producao)) +
  geom_jitter(width = 0.08, alpha = 0.45, size = 2) +
  geom_pointrange(data = emm_feijao,
                   aes(y = emmean, ymin = lower.CL, ymax = upper.CL),
                   color = "#0B4F6C", linewidth = 0.9, size = 0.7) +
  labs(x = "Fertilizante", y = "Produção (kg)") +
  theme_minimal(base_size = 12)
```
]
.pull-right[
$F$ rejeita $H_0$ ($p<0{,}001$): F4 supera F1 claramente, F2/F3 intermediários — a comparação
múltipla da Aula 07 formaliza isso.

Ao contrário do exemplo simulado, aqui os pressupostos **não** se sustentam perfeitamente:
Shapiro-Wilk nos resíduos dá
$p\approx `r round(shapiro.test(residuals(mod_feijao))$p.value, 3)`$ — no limiar de $0,05$. Dado
real, sem garantia — o assunto da Aula 06.
]

---

## Resumo da aula

- O teste $F$ da ANOVA aproxima um teste de aleatorização exato, sem exigir reembaralhamento.
- $Y_{ij}=\mu+\tau_i+\varepsilon_{ij}$: a tabela de ANOVA decompõe $SQ_{\text{Total}}$ em
  tratamento + erro; ICs para médias e diferenças usam o $MS_E$ combinado.
- Número de réplicas: função de $\alpha$, poder desejado e do $f$ de Cohen (via
  `pwr::pwr.anova.test()`), não há fórmula fechada.
- Próxima aula: o que muda quando há **submuestreo** (mais de uma medição por unidade
  experimental) e quando os "tratamentos" são uma **amostra aleatória** de uma população maior.

---

## Referências

- Fisher, R. A. (1935). *The Design of Experiments*. Oliver and Boyd.
- Edgington, E. S. & Onghena, P. (2007). *Randomization Tests* (4ª ed.). Chapman & Hall/CRC.
- Splawa-Neyman, J. (1923). On the Application of Probability Theory to Agricultural Experiments. Essay on Principles. Section 9. *Statistical Science*, 5(4), 465–472.
- Rubin, D. B. (1974). Estimating Causal Effects of Treatments in Randomized and Nonrandomized Studies. *Journal of Educational Psychology*, 66(5), 688–701.
- Imbens, G. W. & Rubin, D. B. (2015). *Causal Inference for Statistics, Social, and Biomedical Sciences: An Introduction*. Cambridge University Press.
