---
title: "Introdução aos Modelos Lineares (Parte 1)"
subtitle: "Modelo Y = Xβ + ε, mínimos quadrados e estimabilidade"
author: "Raydonal Ospina"
output:
  xaringan::moon_reader:
    css: ["default", "metropolis", "metropolis-fonts", "../Aulas/custom-styles.css"]
    lib_dir: libs
    nature:
      highlightStyle: github
      highlightLines: true
      countIncrementalSlides: false
bibliography: ../Aulas/refs.bib
csl: ../Aulas/apa.csl
link-citations: true
---

```{r setup, include=FALSE}
options(html.tag.transform.rmarkdown = TRUE)
knitr::opts_chunk$set(echo = TRUE, warning = FALSE, message = FALSE, fig.retina = 2)
suppressPackageStartupMessages({
  library(tidyverse)
  library(kableExtra)
})
```

class: inverse, center, middle

# Aula 02 — Introdução aos Modelos Lineares (Parte 1)

### Teoria · Aplicação · Discussão · Uso do R

---

class: inverse, center, middle

# Bloco 1 — Teoria

---

## O modelo linear geral

$$\mathbf{Y} = \mathbf{X}\boldsymbol{\beta} + \boldsymbol{\varepsilon}$$

- $\mathbf{X}$ ($n \times p$): matriz de delineamento, conhecida.
- $\boldsymbol{\beta}$ ($p \times 1$): parâmetros desconhecidos.
- $\boldsymbol{\varepsilon}$: erro aleatório, $\mathrm{E}[\boldsymbol{\varepsilon}] = \mathbf{0}$,
  $\mathrm{Cov}(\boldsymbol{\varepsilon}) = \sigma^2\mathbf{I}_n$.

--

"Linear" refere-se à linearidade em $\boldsymbol{\beta}$ — $\mathbf{X}$ pode conter termos
quadráticos, indicadoras de fator, o que for, desde que $\mathbf{Y}$ seja combinação linear das
**colunas** de $\mathbf{X}$.

Dominar essa álgebra é o que permite, no Capítulo 3, *deduzir* por que a ANOVA funciona, em vez de
apenas aplicá-la mecanicamente (Searle, 1971; Rao, 1973).

---

## Mínimos quadrados

Escolhemos $\hat{\boldsymbol{\beta}}$ que minimiza

$$S(\boldsymbol{\beta}) = \mathbf{Y}'\mathbf{Y} - 2\boldsymbol{\beta}'\mathbf{X}'\mathbf{Y} +
\boldsymbol{\beta}'\mathbf{X}'\mathbf{X}\boldsymbol{\beta}$$

--

$$\frac{\partial S}{\partial \boldsymbol{\beta}} = -2\mathbf{X}'\mathbf{Y} +
2\mathbf{X}'\mathbf{X}\boldsymbol{\beta} \ \overset{\text{set}}{=}\ \mathbf{0}$$

--

**Equações normais:**

$$\mathbf{X}'\mathbf{X}\,\hat{\boldsymbol{\beta}} = \mathbf{X}'\mathbf{Y}$$

Hessiana $2\mathbf{X}'\mathbf{X}$ semidefinida positiva $\Rightarrow$ ponto crítico é mínimo
global.

--

Se $\mathbf{X}$ tem posto coluna completo:

$$\hat{\boldsymbol{\beta}} = (\mathbf{X}'\mathbf{X})^{-1}\mathbf{X}'\mathbf{Y}$$

Se não tem: $\mathbf{X}'\mathbf{X}$ é singular, e usamos uma **inversa generalizada**
$(\mathbf{X}'\mathbf{X})^-$. $\hat{\boldsymbol{\beta}}$ deixa de ser único, mas
$\mathbf{X}\hat{\boldsymbol{\beta}}$ e toda função **estimável** $\boldsymbol{\lambda}'\hat{\boldsymbol{\beta}}$
permanecem invariantes à escolha da inversa generalizada.

---

## Uma propriedade geométrica

Nas equações normais, $\mathbf{X}'\mathbf{e} = \mathbf{0}$, com $\mathbf{e} = \mathbf{Y} -
\mathbf{X}\hat{\boldsymbol{\beta}}$: os **resíduos são ortogonais** a cada coluna de $\mathbf{X}$.

- Com intercepto, $\sum_i e_i = 0$ sempre.
- $\hat{\boldsymbol{\beta}}$ é o ponto do espaço-coluna de $\mathbf{X}$ mais próximo de
  $\mathbf{Y}$, em distância euclidiana — isso *é* mínimos quadrados, geometricamente.

---

## Estimabilidade

Quando $\mathbf{X}$ **não** tem posto coluna completo, $\mathbf{X}'\mathbf{X}$ não é invertível, e
nem todo $\beta_j$ tem estimativa única.

--

**Definição.** $\boldsymbol{\lambda}'\boldsymbol{\beta}$ é **estimável** se existe $\mathbf{a}$ tal
que $\mathrm{E}[\mathbf{a}'\mathbf{Y}] = \boldsymbol{\lambda}'\boldsymbol{\beta}$ para todo
$\boldsymbol{\beta}$ — equivalentemente, $\boldsymbol{\lambda}'$ pertence ao espaço-linha de
$\mathbf{X}$.

--

Isso importa muito para modelos de ANOVA (Capítulo 3): a codificação usual de um fator com $k$
níveis por $k$ indicadoras + intercepto é, de propósito, deficiente em posto.

---

### **Detalhe técnico: a pseudoinversa de Moore-Penrose**

Entre as infinitas inversas generalizadas $(\mathbf{X}'\mathbf{X})^-$, existe uma única mais
"simétrica": a **pseudoinversa de Moore-Penrose** $\mathbf{A}^+$ (Penrose, 1955), caracterizada por
quatro condições: $\mathbf{A}\mathbf{A}^+\mathbf{A}=\mathbf{A}$,
$\mathbf{A}^+\mathbf{A}\mathbf{A}^+=\mathbf{A}^+$, e $\mathbf{A}\mathbf{A}^+$, $\mathbf{A}^+\mathbf{A}$
ambas simétricas.

--

Ela se constrói via **decomposição em valores singulares** (SVD) (Golub & Van Loan, 2013):
$$\mathbf{A} = \mathbf{U}\mathbf{D}\mathbf{V}' \quad\Longrightarrow\quad
\mathbf{A}^+ = \mathbf{V}\mathbf{D}^+\mathbf{U}'$$
em que $\mathbf{D}^+$ inverte só os valores singulares **não nulos** de $\mathbf{D}$.

--

Não é privilégio estatístico — é o algoritmo que `MASS::ginv()` roda internamente. Toda função
estimável usa qualquer inversa generalizada com o mesmo resultado; $\mathbf{A}^+$ ganha por ser
numericamente mais estável.

---

class: inverse, center, middle

# Bloco 2 — Aplicação

---

## Tempo de resposta de uma API

**Cenário:** uma equipe de engenharia mede o **tempo de resposta** (ms) de uma API sob diferentes
números de **requisições simultâneas**, em três configurações de **servidor** (A, B, C).

**Pergunta:** o tempo de resposta cresce com a carga? Difere entre servidores?

--

```{r sim-api}
set.seed(2026)
n <- 60
dados_api <- tibble(
  id = 1:n,
  requisicoes = round(runif(n, 10, 500)),
  servidor = factor(sample(c("A", "B", "C"), n, replace = TRUE), levels = c("A", "B", "C"))
) %>%
  mutate(tempo_resposta = 42 + 0.35 * requisicoes +
           c(A = 0, B = 15, C = -8)[as.character(servidor)] + rnorm(n, 0, 12))
```

---

## Visualizando os dados

```{r plot-api, echo=FALSE, fig.width=8, fig.height=4.3}
ggplot(dados_api, aes(x = requisicoes, y = tempo_resposta, color = servidor)) +
  geom_point(alpha = 0.7, size = 2) +
  geom_smooth(method = "lm", se = FALSE, linewidth = 0.8) +
  labs(x = "Requisições simultâneas", y = "Tempo de resposta (ms)", color = "Servidor") +
  theme_minimal(base_size = 14)
```

Inclinações parecidas entre servidores (efeito da carga é similar), mas retas deslocadas
verticalmente — a diferença de intercepto que vamos tratar como função estimável $\alpha_B -
\alpha_A$.

---

## Ajustando o modelo simples

```{r fit-api}
X <- model.matrix(~ requisicoes, data = dados_api)   # a matriz de delineamento, explícita
X[1:4, ]

Y <- dados_api$tempo_resposta
beta_hat <- solve(t(X) %*% X) %*% t(X) %*% Y
t(beta_hat)

coef(lm(tempo_resposta ~ requisicoes, data = dados_api))
```

Cada requisição simultânea adicional soma cerca de `r round(beta_hat[2], 2)` ms ao tempo de
resposta esperado.

---

## Estimabilidade com o fator servidor sobreparametrizado

```{r estim-api}
contrastes_completos <- contrasts(dados_api$servidor, contrasts = FALSE)
X_sobre <- model.matrix(~ servidor, data = dados_api,
                         contrasts.arg = list(servidor = contrastes_completos))
X_sobre[1:4, ]
c(colunas = ncol(X_sobre), posto = qr(X_sobre)$rank)
```

--

4 colunas, posto 3: $\mu$ isolado não é estimável, mas $\mu + \alpha_A$ (média do servidor A) e
$\alpha_A - \alpha_B$ (diferença entre servidores) são.

---

## A invariância das funções estimáveis

```{r invariancia-api}
mod_trat <- lm(tempo_resposta ~ servidor, data = dados_api)
mod_soma <- lm(tempo_resposta ~ servidor, data = dados_api,
                contrasts = list(servidor = "contr.sum"))

rbind(trat = coef(mod_trat), soma = coef(mod_soma))   # betas diferentes...
max(abs(fitted(mod_trat) - fitted(mod_soma)))          # ...ajustados identicos
```

Duas parametrizações completamente diferentes do mesmo fator dão $\hat{\boldsymbol{\beta}}$
diferentes, mas os valores ajustados (e toda função estimável) coincidem — é isso que garante que
a escolha de contrastes no R nunca muda a conclusão de um teste.

---

class: inverse, center, middle

# Bloco 3 — Discussão

---

## Perguntas para a turma

1. Por que o intercepto "puro" $\mu$, na codificação sobreparametrizada do servidor, não é
   estimável — mas a média de cada servidor, $\mu + \alpha_j$, é?

2. Se adicionássemos ao modelo uma segunda covariável perfeitamente correlacionada com
   `requisicoes` (por exemplo, o mesmo valor em outra escala), o que aconteceria com
   $\mathbf{X}'\mathbf{X}$?

3. Os resíduos de um modelo com intercepto sempre somam zero. Isso significa que o modelo "acerta
   em média"? Que tipo de erro sistemático essa propriedade **não** descarta?

4. Em um estudo observacional (sem aleatorização), a matriz $\mathbf{X}$ ainda pode ser escrita e
   $\hat{\boldsymbol{\beta}}$ ainda pode ser calculado. O que muda na interpretação de
   $\hat{\boldsymbol{\beta}}$ em relação a um experimento aleatorizado?

---

class: inverse, center, middle

# Bloco 4 — Uso do R

---

## Verificando a ortogonalidade dos resíduos

```{r uso-r-1}
mod_simples <- lm(tempo_resposta ~ requisicoes, data = dados_api)
e <- residuals(mod_simples)

c(soma_residuos = sum(e), produto_com_x = sum(e * dados_api$requisicoes))
```

Ambos numericamente zero — exatamente o que $\mathbf{X}'\mathbf{e} = \mathbf{0}$ prevê.

---

## Diagnóstico: resíduos vs. ajustados

```{r plot-residuos, echo=FALSE, fig.width=7.5, fig.height=3.8}
tibble(ajustado = fitted(mod_simples), residuo = e) %>%
  ggplot(aes(x = ajustado, y = residuo)) +
  geom_hline(yintercept = 0, linetype = "dashed", color = "gray40") +
  geom_point(alpha = 0.7, color = "#3b5bdb") +
  geom_smooth(se = FALSE, method = "loess", formula = y ~ x, color = "#d98324") +
  theme_minimal(base_size = 14)
```

Sem curvatura sistemática e dispersão aproximadamente constante — nenhum indício visual de má
especificação no modelo simples.

---

## Estimando uma função estimável diretamente

```{r uso-r-2}
# lambda'beta = mu + alpha_A (média do servidor A), via a'Y
a <- as.numeric(dados_api$servidor == "A") / sum(dados_api$servidor == "A")
lambda_hat <- t(a) %*% dados_api$tempo_resposta

c(via_a_transposto_Y = as.numeric(lambda_hat),
  media_direta        = mean(dados_api$tempo_resposta[dados_api$servidor == "A"]))
```

O vetor $\mathbf{a}$ que soma $1/n_A$ para as observações do servidor A e 0 nas demais recupera
exatamente a média do grupo — a definição de estimabilidade em ação.

---

## Construindo $\mathbf{A}^+$ à mão via `svd()`

```{r svd-r}
XtX <- t(X_sobre) %*% X_sobre     # deficiente em posto: 4 colunas, posto 3

svd_XtX <- svd(XtX)               # svd() devolve u, d (vetor) e v: XtX = u %*% diag(d) %*% t(v)
svd_XtX$d                         # 4o valor singular ~ 0 -> confirma posto 3

d_inv <- ifelse(svd_XtX$d > 1e-8, 1 / svd_XtX$d, 0)
XtX_svd  <- svd_XtX$v %*% diag(d_inv) %*% t(svd_XtX$u)   # A+ = V D+ U'
XtX_ginv <- MASS::ginv(XtX)                              # a "caixa-preta"

max(abs(XtX_svd - XtX_ginv))
```

--

Diferença numericamente zero: `ginv()` não faz nada além de `svd()` + inverter os valores
singulares não nulos + remontar. A mesma pseudoinversa que construímos à mão é a que a Seção de
estimabilidade já vinha usando por trás de `MASS::ginv()`.

---

## Resumo da aula

- Modelo linear: $\mathbf{Y} = \mathbf{X}\boldsymbol{\beta} + \boldsymbol{\varepsilon}$, com
  $\mathbf{X}$ codificando o desenho.
- Mínimos quadrados resolve $\mathbf{X}'\mathbf{X}\hat{\boldsymbol{\beta}} = \mathbf{X}'\mathbf{Y}$;
  resíduos ortogonais às colunas de $\mathbf{X}$.
- Estimabilidade: só combinações lineares $\boldsymbol{\lambda}'\boldsymbol{\beta}$ no espaço-linha
  de $\mathbf{X}$ têm estimativa única, quando $\mathbf{X}$ é deficiente em posto.
- A pseudoinversa de Moore-Penrose $\mathbf{A}^+ = \mathbf{V}\mathbf{D}^+\mathbf{U}'$ (via SVD) é a
  inversa generalizada mais simétrica — e o que `ginv()` calcula por dentro.
- Próxima aula: Gauss-Markov/BLUE, matriz de projeção, modelo particionado e a distribuição das
  formas lineares e quadráticas — a base algébrica da ANOVA do Capítulo 3.

## Referências

- Searle, S. R. (1971). *Linear Models*. John Wiley & Sons.
- Rao, C. R. (1973). *Linear Statistical Inference and Its Applications* (2ª ed.). John Wiley & Sons.
- Penrose, R. (1955). A Generalized Inverse for Matrices. *Mathematical Proceedings of the Cambridge Philosophical Society*, 51(3), 406–413.
- Golub, G. H. & Van Loan, C. F. (2013). *Matrix Computations* (4ª ed.). Johns Hopkins University Press.
