---
title: "Quadrado Latino e Quadrado Greco-Latino"
subtitle: "Duas e três fontes de bloqueio cruzadas, e quadrados replicados"
author: "Raydonal Ospina"
output:
  xaringan::moon_reader:
    css: ["default", "metropolis", "metropolis-fonts", "../Aulas/custom-styles.css"]
    lib_dir: libs
    nature:
      highlightStyle: github
      highlightLines: true
      countIncrementalSlides: false
bibliography: ../Aulas/refs.bib
csl: ../Aulas/apa.csl
link-citations: true
---

```{r setup, include=FALSE}
options(html.tag.transform.rmarkdown = TRUE)
knitr::opts_chunk$set(echo = TRUE, warning = FALSE, message = FALSE, fig.retina = 2)
suppressPackageStartupMessages({
  library(tidyverse)
  library(kableExtra)
  library(broom)
})
```

class: inverse, center, middle

# Aula 11 — Quadrado Latino e Quadrado Greco-Latino

### Teoria · Aplicação · Discussão · Uso do R

---

class: inverse, center, middle

# Bloco 1 — Teoria

---

## Motivação: dois gradientes ortogonais

Fertilidade variando em **duas direções ao mesmo tempo**, independentemente (declividade nas
linhas, umidade nas colunas):

```{r ql-motivacao-grid, echo=FALSE, fig.width=6, fig.height=4.2}
set.seed(48)
campo <- expand_grid(linha = 1:8, coluna = 1:8) %>%
  mutate(fertilidade = 70 - 3 * linha - 4 * coluna + rnorm(n(), 0, 3))
ggplot(campo, aes(x = coluna, y = linha, fill = fertilidade)) +
  geom_tile(color = "white") +
  scale_fill_gradient(low = "khaki1", high = "olivedrab", name = "Fertilidade") +
  scale_y_reverse() +
  labs(x = "Coluna (umidade)", y = "Linha (declividade)") +
  theme_minimal(base_size = 13)
```

--

Blocar só por linha deixa o gradiente de coluna intacto dentro de cada bloco, e vice-versa —
**nenhum bloqueio de um único fator resolve os dois**.

---

## Duas fontes de bloqueio cruzadas

O DBCA controla **uma** fonte de variação. Quando há **duas**, cruzadas e conhecidas (linha e
coluna de um talhão, por exemplo), um **quadrado latino** de ordem $n$ controla as duas com
apenas $n^2$ unidades, comparando $n$ tratamentos — em vez das $n^3$ que um fatorial completo
linha$\times$coluna$\times$tratamento exigiria (Fisher, 1935).

--

Regra de construção: cada tratamento aparece **exatamente uma vez em cada linha** e
**exatamente uma vez em cada coluna**.

---

## O modelo

$$
Y_{ijk} = \mu + \rho_i + \gamma_j + \tau_k + \varepsilon_{ijk}
$$

$\rho_i$ = linha, $\gamma_j$ = coluna, $\tau_k$ = tratamento — mas o índice $k$ **não varia
livremente**: é determinado pelo arranjo do quadrado. $n^2$ observações, não $n^3$. Tabela de
ANOVA e pressupostos seguem o tratamento padrão de (Montgomery, 2017).

```{r tabela-anova-ql, echo=FALSE}
tibble(
  Fonte = c("Linha", "Coluna", "Tratamento", "Erro", "Total"),
  gl    = c("n-1", "n-1", "n-1", "(n-1)(n-2)", "n²-1")
) %>%
  kable(format = "html") %>% kable_styling(font_size = 20, full_width = FALSE)
```

--

Preço: assume-se **ausência de interação** entre linha, coluna e tratamento.

---

## Esperança dos quadrados médios

Sob $\sum\rho_i=\sum\gamma_j=\sum\tau_k=0$:

$$
\mathbb E[QM_{Trat}] = \sigma^2+\frac{n}{n-1}\sum_k\tau_k^2
$$

--

Como no DBCA, linha e coluna foram *escolhidas* pelo delineamento, não sorteadas — seus quadrados
médios servem para purificar o erro, não para serem testados.

---

## Replicando o quadrado

$(n-1)(n-2)$ graus de liberdade do erro é pouco para $n$ pequeno ($6$ para $n=4$, só $2$ para
$n=3$). Replicar em $p$ conjuntos independentes de unidades (cada um com suas próprias linhas e
colunas) aumenta $gl_{Erro}$ sem aumentar $n$:

```{r tabela-anova-ql-rep, echo=FALSE}
tibble(
  Fonte = c("Réplicas", "Linhas (dentro)", "Colunas (dentro)", "Tratamento", "Erro", "Total"),
  gl    = c("p-1", "p(n-1)", "p(n-1)", "n-1", "(n-1)[p(n-1)-1]", "pn²-1")
) %>%
  kable(format = "html") %>% kable_styling(font_size = 18, full_width = FALSE)
```

---

## Quantas réplicas? Análise de poder

$\lambda = Nf^2$ ($N=pn^2$, $f$ = tamanho de efeito de Cohen). Poder para detectar um efeito
**grande** ($f=0{,}4$) em função de $p$, com $n=4$:

```{r poder-ql-func}
poder_ql_replicado <- function(n, p, alpha = 0.05, f = 0.4) {
  gl1 <- n - 1; gl2 <- (n - 1) * (p * (n - 1) - 1); N <- p * n^2
  f_crit <- qf(1 - alpha, gl1, gl2)
  1 - pf(f_crit, gl1, gl2, N * f^2)
}
tab_poder <- tibble(p = 1:6) %>% mutate(poder = poder_ql_replicado(4, p))
```

```{r poder-ql-plot, echo=FALSE, fig.width=6, fig.height=3.6}
ggplot(tab_poder, aes(p, poder)) +
  geom_line(color = "#2a78d6", linewidth = 1) + geom_point(size = 2.4, color = "#2a78d6") +
  geom_hline(yintercept = 0.8, linetype = "dashed", color = "grey40") +
  scale_x_continuous(breaks = 1:6) + ylim(0, 1) +
  labs(x = "Réplicas (p)", y = "Poder") + theme_minimal(base_size = 13)
```

--

Com $p=1$: poder $=$ `r scales::percent(tab_poder$poder[1], accuracy=1)`. São necessárias
`r tab_poder$p[which(tab_poder$poder >= 0.8)[1]]` réplicas para poder $\ge0{,}80$ — replicar tem
custo, e a análise de poder converte "quantas réplicas?" em conta explícita.

---

## Três fontes de bloqueio: o quadrado greco-latino

Sobrepõe dois quadrados latinos **ortogonais** de ordem $n$: um com letras romanas (A,B,C,...),
outro com letras gregas ($\alpha,\beta,\gamma,\dots$), tais que **cada par (romana, grega) ocorra
exatamente uma vez** — extensão natural dos quadrados latinos de Fisher para uma terceira fonte de
bloqueio (Fisher, 1935).

$$
Y_{ijkl} = \mu + \rho_i + \gamma_j + \tau_k + \omega_l + \varepsilon_{ijkl}
$$

--

Existe para todo $n\ge3$ **exceto** $n=6$ (problema dos 36 oficiais de Euler, sem solução).
Cada uma das 4 fontes consome $n-1$ graus de liberdade; sobram $(n-1)(n-3)$ para o erro — em
$n=4$, só 3.

---

class: inverse, center, middle

# Bloco 2 — Aplicação

---

## Agricultura: quatro adubações, duas fontes de bloqueio

**Linha** = declividade do terreno; **coluna** = gradiente de umidade; **tratamento** = 4
formulações de adubo (A,B,C,D).

```{r ql-construcao}
quad <- matrix(c(
  "A","B","C","D",
  "B","C","D","A",
  "C","D","A","B",
  "D","A","B","C"
), nrow = 4, byrow = TRUE)
quad
```

---

## O esquema, como diagrama

```{r ql-heatmap, echo=FALSE, fig.width=5, fig.height=4.6}
pal4 <- c("#2a78d6", "#eb6834", "#1baf7a", "#eda100")

expand_grid(linha = 1:4, coluna = 1:4) %>%
  mutate(tratamento = factor(mapply(function(i, j) quad[i, j], linha, coluna),
                              levels = c("A","B","C","D"))) %>%
  ggplot(aes(x = factor(coluna), y = factor(linha), fill = tratamento)) +
  geom_tile(color = "white", linewidth = 1.2) +
  geom_text(aes(label = tratamento), color = "black", fontface = "bold", size = 6) +
  scale_fill_manual(values = pal4, name = "Tratamento") +
  scale_y_discrete(limits = rev) +
  coord_fixed() +
  labs(x = "Coluna", y = "Linha") +
  theme_minimal(base_size = 13) +
  theme(panel.grid = element_blank())
```

--

Cada linha e cada coluna contêm as 4 letras exatamente uma vez — a letra sobre cada célula deixa a
identidade do tratamento legível mesmo sem depender só da cor.

---

## Aleatorização de Yates (1933)

Usar sempre o mesmo quadrado fixo reintroduz confusão (ex.: se A está sempre na diagonal, e a
diagonal coincidir com algo não modelado). Procedimento em 4 passos:

1. Quadrado latino **reduzido** (construção cíclica).
2. Permutar **linhas** aleatoriamente.
3. Permutar **colunas** aleatoriamente.
4. Sortear quais **tratamentos reais** correspondem a cada símbolo.

```{r yates-aleatorizacao}
aleatorizar_quadrado_latino <- function(n, tratamentos, seed = NULL) {
  if (!is.null(seed)) set.seed(seed)
  reduzido <- outer(0:(n-1), 0:(n-1), function(i, j) ((i + j) %% n) + 1)
  design_idx <- reduzido[sample(n), sample(n)]
  atrib <- sample(tratamentos)
  matrix(atrib[design_idx], nrow = n)
}
set.seed(2026)
aleatorizar_quadrado_latino(4, c("A","B","C","D"))
```

--

Rodar de novo com outra semente produz outro arranjo, também válido — é esse espaço de arranjos
que sustenta a distribuição de referência do teste $F$ (mesmo argumento de Neyman-Rubin da Aula 09,
agora restrito por linha *e* coluna).

---

## Ajustando o quadrado latino

```{r ql-sim}
efeito_linha  <- c(0, 2, -1, 1)
efeito_coluna <- c(0, -2, 1, 1)
efeito_trat   <- c(A = 0, B = 3, C = 5, D = 1)

set.seed(11)
dados_ql <- expand_grid(linha = 1:4, coluna = 1:4) %>%
  mutate(
    tratamento = factor(mapply(function(i, j) quad[i, j], linha, coluna),
                         levels = c("A","B","C","D")),
    linha  = factor(linha), coluna = factor(coluna),
    resposta = round(20 + efeito_linha[as.integer(linha)] + efeito_coluna[as.integer(coluna)] +
                 efeito_trat[as.character(tratamento)] + rnorm(n(), 0, 1.2), 2)
  )
mod_ql <- aov(resposta ~ linha + coluna + tratamento, data = dados_ql)
```

```{r ql-sim-tab, echo=FALSE}
anova(mod_ql) %>% broom::tidy() %>%
  kable(digits = 4, format = "html") %>% kable_styling(font_size = 18, full_width = FALSE)
```

---

## A matriz de delineamento tem 3 blocos de colunas

$$
X = \big[\,\mathbf 1 \mid X_{linha} \mid X_{coluna} \mid X_{trat}\,\big]
$$

Sem nenhum produto cruzado entre eles — por isso o quadrado latino estima 3 efeitos principais
com só $n^2$ observações, ao custo de não poder estimar interação alguma entre eles.

```{r ql-matriz}
X_ql <- model.matrix(mod_ql)
dim(X_ql)   # 16 x 10: 1 + 3 (linha) + 3 (coluna) + 3 (tratamento)
X_ql[1:4, ]
```

---

## O diagrama de Hasse deste quadrado latino

Linha, Coluna e Tratamento aparecem **três a três no mesmo nível** — cruzados dois a dois, sem
aresta entre si — e só se reencontram no Erro.

```{r hasse-ql-11, echo=FALSE, fig.width=5.4, fig.height=4.4, fig.retina=2}
nos_ql11 <- tibble(
  termo = c("Média", "Linha", "Coluna", "Tratamento", "Erro"),
  df    = c(1, 4 - 1, 4 - 1, 4 - 1, (4 - 1) * (4 - 2)),
  x     = c(0, -1.4, 0, 1.4, 0),
  y     = c(3, 2, 2, 2, 1)
)
arestas_ql11 <- tibble(
  de   = c("Média", "Média", "Média", "Linha", "Coluna", "Tratamento"),
  para = c("Linha", "Coluna", "Tratamento", "Erro", "Erro", "Erro")
)

arestas_xy_ql11 <- arestas_ql11 %>%
  left_join(nos_ql11 %>% select(termo, x0 = x, y0 = y), by = c("de" = "termo")) %>%
  left_join(nos_ql11 %>% select(termo, x1 = x, y1 = y), by = c("para" = "termo"))

ggplot() +
  geom_segment(data = arestas_xy_ql11, aes(x = x0, y = y0, xend = x1, yend = y1),
               color = "grey45", linewidth = 0.6) +
  geom_label(data = nos_ql11, aes(x = x, y = y, label = paste0(termo, "\n(", df, " gl)")),
             size = 3, label.padding = unit(0.25, "lines"), fill = "white", color = "grey15") +
  theme_void(base_size = 11) +
  labs(title = "Quadrado latino: n=4 (N=16)") +
  theme(plot.title = element_text(hjust = 0.5, face = "bold", size = 11))
```

$1+3+3+3+6=16=N=n^2$ — o preço de controlar duas fontes de bloqueio com um só fator cruzado a
mais é justamente esses $gl$ que, no DBCA (Aula 09, só um bloco), teriam sobrado para o Erro.

---

## Duas réplicas do mesmo quadrado

```{r ql-replicado}
n <- 4; p <- 2
dados_rep <- map_dfr(1:p, function(rep_id) {
  expand_grid(linha = 1:4, coluna = 1:4) %>%
    mutate(replica = rep_id,
           tratamento = factor(mapply(function(i, j) quad[i, j], linha, coluna),
                                levels = c("A","B","C","D")),
           linha_id = factor(paste0(rep_id, "-", linha)),
           coluna_id = factor(paste0(rep_id, "-", coluna)))
})
set.seed(22)
dados_rep <- dados_rep %>%
  mutate(replica = factor(replica),
         resposta = round(20 + rnorm(n(), 0, 1) + efeito_trat[as.character(tratamento)] +
                      as.numeric(replica) * 1.5 + rnorm(n(), 0, 1.2), 2))
mod_rep <- aov(resposta ~ replica + linha_id + coluna_id + tratamento, data = dados_rep)
anova(mod_rep)["Residuals", "Df"]  # confira: (n-1)[p(n-1)-1] = 3*(2*3-1) = 15
```

```{r plot-gl-rep, echo=FALSE, fig.width=5.5, fig.height=3.4}
tibble(quadrados = factor(c("p=1", "p=2"), levels = c("p=1", "p=2")),
       gl_erro = c(6, 15)) %>%
  ggplot(aes(quadrados, gl_erro, fill = quadrados)) +
  geom_col(width = 0.5, show.legend = FALSE) +
  geom_text(aes(label = gl_erro), vjust = -0.4, size = 4.5) +
  labs(x = NULL, y = expression(gl[Erro])) +
  ylim(0, 17) +
  theme_minimal(base_size = 13)
```

Replicar elevou $gl_{Erro}$ de 6 (um quadrado) para 15 (dois quadrados).

---

## Quadrado greco-latino: variedade × adubo

```{r glq-construcao}
L1 <- matrix(c(1,2,3,4, 2,1,4,3, 3,4,1,2, 4,3,2,1), nrow = 4, byrow = TRUE)  # romano
L2 <- matrix(c(1,2,3,4, 3,4,1,2, 4,3,2,1, 2,1,4,3), nrow = 4, byrow = TRUE)  # grego
romanos <- c("A","B","C","D"); gregos <- c("alpha","beta","gamma","delta")

dados_glq <- expand_grid(linha = 1:4, coluna = 1:4) %>%
  mutate(roman = factor(mapply(function(i, j) romanos[L1[i, j]], linha, coluna), levels = romanos),
         grego = factor(mapply(function(i, j) gregos[L2[i, j]],  linha, coluna), levels = gregos),
         linha = factor(linha), coluna = factor(coluna))

n_distinct(paste(dados_glq$roman, dados_glq$grego))  # 16: todo par aparece 1 vez
```

---

## ANOVA do quadrado greco-latino

```{r glq-anova}
set.seed(33)
ef_roman <- c(A = 0, B = 2, C = 4, D = 1)
ef_grego <- c(alpha = 0, beta = 1, gamma = -1, delta = 2)
dados_glq <- dados_glq %>%
  mutate(resposta = round(30 + ef_roman[as.character(roman)] + ef_grego[as.character(grego)] +
               rnorm(n(), 0, 1.5), 2))
mod_glq <- aov(resposta ~ linha + coluna + roman + grego, data = dados_glq)
```

```{r glq-anova-tab, echo=FALSE}
anova(mod_glq) %>% broom::tidy() %>%
  kable(digits = 4, format = "html") %>% kable_styling(font_size = 18, full_width = FALSE)
```

Só 3 graus de liberdade para o erro — testes pouco sensíveis ($p\approx0{,}07$–$0{,}08$) mesmo com
efeitos reais simulados.

---

class: inverse, center, middle

# Bloco 3 — Discussão

---

## Perguntas para a turma

1. Por que o modelo de um quadrado latino não permite estimar interação linha$\times$tratamento,
   ao contrário de um fatorial completo?

2. Com $n=4$ tratamentos, comparar um quadrado latino $4\times4$ (16 unidades, duas fontes de
   bloqueio) a um DBCA com 4 blocos de 4 unidades (16 unidades, uma fonte de bloqueio). Quando vale
   a pena "gastar" o grau de liberdade extra controlando uma segunda fonte, em vez de deixá-lo para
   o erro?

3. Um quadrado greco-latino de ordem 6 é impossível (Euler). Isso significa que nunca se pode
   controlar 3 fontes de bloqueio com 6 níveis? Que alternativas existem?

4. No exemplo variedade×adubo, os testes-$F$ tiveram $p\approx0{,}07$–$0{,}08$ apesar de os efeitos
   simulados serem reais e razoavelmente grandes. O que isso ensina sobre o uso prático de
   quadrados greco-latinos pequenos?

---

class: inverse, center, middle

# Bloco 4 — Uso do R

---

## Verificando a validade de um quadrado latino

```{r uso-r-valido}
# cada linha e cada coluna devem conter cada tratamento exatamente uma vez
linhas_ok  <- all(apply(quad, 1, function(r) length(unique(r)) == 4))
colunas_ok <- all(apply(quad, 2, function(cl) length(unique(cl)) == 4))
c(linhas_ok = linhas_ok, colunas_ok = colunas_ok)
```

---

## Verificando ortogonalidade (greco-latino)

```{r uso-r-ortogonal}
# ortogonalidade: os n² pares (romano, grego) devem ser todos distintos
pares <- paste(dados_glq$roman, dados_glq$grego)
length(unique(pares)) == length(pares)  # TRUE => construção válida
```

---

## Resumo da aula

- Quadrado latino: controla 2 fontes de bloqueio cruzadas com $n^2$ unidades, sem estimar
  interação linha/coluna/tratamento — resolve gradientes ortogonais que nenhum bloqueio de um
  único fator resolveria sozinho.
- Aleatorização de Yates (1933): permuta linhas, colunas e a atribuição de tratamentos de um
  quadrado reduzido, garantindo uma distribuição de referência válida para o teste $F$.
- Replicar recupera graus de liberdade do erro perdidos com $n$ pequeno; a análise de poder
  converte "quantas réplicas?" em conta explícita a partir do menor efeito relevante.
- Quadrado greco-latino: controla 3 fontes, sobrepondo 2 quadrados latinos ortogonais — existe
  para todo $n\ge3$ exceto $n=6$.
- Encerra o Capítulo 4. Próxima aula: arranjos fatoriais — dois ou mais fatores de tratamento
  cruzados deliberadamente no mesmo experimento.

## Referências

- Fisher, R. A. (1935). *The Design of Experiments*. Oliver and Boyd.
- Montgomery, D. C. (2017). *Design and Analysis of Experiments* (9ª ed.). John Wiley & Sons.
- Yates, F. (1933). The Formation of Latin Squares for Use in Field Experiments. *Empire Journal of Experimental Agriculture*, 1(3), 235–244.
