---
title: "Submuestreo e Modelo de Efeitos Aleatórios"
subtitle: "Dois níveis de erro no DCA e o que fazer quando os tratamentos são uma amostra"
author: "Raydonal Ospina"
output:
  xaringan::moon_reader:
    css: ["default", "metropolis", "metropolis-fonts", "../Aulas/custom-styles.css"]
    lib_dir: libs
    nature:
      highlightStyle: github
      highlightLines: true
      countIncrementalSlides: false
bibliography: ../Aulas/refs.bib
csl: ../Aulas/apa.csl
link-citations: true
---

```{r setup, include=FALSE}
options(html.tag.transform.rmarkdown = TRUE)
knitr::opts_chunk$set(echo = TRUE, warning = FALSE, message = FALSE, fig.retina = 2)
suppressPackageStartupMessages({
  library(tidyverse)
  library(kableExtra)
  library(broom)
})
```

class: inverse, center, middle

# Aula 05 — Submuestreo e Efeitos Aleatórios

### Teoria · Aplicação · Discussão · Uso do R

---

class: inverse, center, middle

# Bloco 1 — Teoria

---

## Submuestreo: dois níveis de erro

Quando uma unidade experimental (UE) é medida $q$ vezes (submuestras), o modelo ganha um segundo
termo de erro:

$$Y_{ijk} = \mu + \tau_i + \delta_{ij} + \varepsilon_{ijk}$$

- $\delta_{ij}\sim N(0,\sigma_\delta^2)$: erro **experimental** (entre UEs).
- $\varepsilon_{ijk}\sim N(0,\sigma_\varepsilon^2)$: erro de **amostragem** (entre submuestras).
- $i=1,\ldots,t$; $j=1,\ldots,r$ UEs por tratamento; $k=1,\ldots,q$ submuestras por UE.

--

Só $\sigma_\delta^2$ importa para comparar tratamentos — mais submuestras **não** criam novas UEs
(Cochran & Cox, 1957).

---

## Notação matricial: por que $\sigma^2\mathbf{I}$ não basta

Empilhando as $N=trq$ observações em $\mathbf{Y}$ (Capítulo 2), o submuestreo quebra a suposição
de erros i.i.d.:

$$\mathrm{Cov}(\mathbf{Y}) = \mathbf{V} = \sigma_\delta^2\,\mathbf{Z}\mathbf{Z}' + \sigma_\varepsilon^2\mathbf{I}_N$$

- $\mathbf{Z}$: matriz $N\times tr$ de indicadores de UE — $Z_{[ijk],\,i'j'}=\mathbb 1\{i=i',j=j'\}$.
- $\mathbf{Z}\mathbf{Z}'$ tem blocos de $1$'s do tamanho $q\times q$ (submuestras da mesma UE):
  observações da mesma UE são correlacionadas, $\mathrm{Cov}(Y_{ijk},Y_{ijk'})=\sigma_\delta^2$.
- $\mathbf{V}$ tem estrutura de **simetria composta** por bloco — daí porque MQO com
  $\mathrm{Cov}=\sigma^2\mathbf{I}$ (Cap. 2) não é mais o modelo certo, e a ANOVA precisa agregar
  por UE antes de testar (Searle, 1971).

---

## ANOVA com submuestreo

```{r tab-anova-sub, echo=FALSE}
tibble(
  Fonte = c("Tratamento", "Erro experimental", "Erro de amostragem", "Total"),
  Gl = c("t - 1", "t(r-1)", "tr(q-1)", "trq - 1"),
  `E[QM]` = c("σ²_ε + qσ²_δ + qr Στ²/(t-1)", "σ²_ε + qσ²_δ", "σ²_ε", "")
) %>% kable(format = "html") %>% kable_styling(font_size = 18, full_width = FALSE)
```

Teste correto: $F = MS_{\text{Trat}}/MS_{\text{erro experimental}}$ — **não** o erro de
amostragem. Usar o erro de amostragem no denominador é pseudorreplicação (Aula 01/Capítulo 1):
infla $F$ e a taxa de falso positivo.

---

## Modelo de efeitos aleatórios

Quando os níveis do fator são uma **amostra aleatória** de uma população maior de níveis (não os
níveis de interesse *per se*):

$$Y_{ij} = \mu + \tau_i + \varepsilon_{ij}, \qquad \tau_i\overset{iid}{\sim}N(0,\sigma_\tau^2)$$

- $H_0:\sigma_\tau^2=0$ em vez de "as médias são iguais".
- $\text{Corr}(Y_{ij},Y_{ij'}) = \sigma_\tau^2/(\sigma_\tau^2+\sigma^2)$ = ICC.
- Mesma tabela de ANOVA, mas $E[MS_{\text{Entre}}] = \sigma^2+n\sigma_\tau^2$ (não envolve $\tau_i$
  individuais) $\Rightarrow \hat\sigma_\tau^2 = (MS_{\text{Entre}}-MS_E)/n$, o estimador de
  momentos clássico para componentes de variância (Montgomery, 2017).

--

Em notação matricial, a mesma estrutura de simetria composta reaparece,
$\mathbf{V}=\sigma_\tau^2\mathbf{Z}\mathbf{Z}'+\sigma^2\mathbf{I}_N$, agora com $\mathbf{Z}$
indicando o **nível sorteado** (não a UE): submuestreo e efeitos aleatórios são duas instâncias
do mesmo fenômeno — observações que compartilham um rótulo aleatório deixam de ser independentes.

---

class: inverse, center, middle

# Bloco 2 — Aplicação

---

## Agricultura: probiótico e ganho de peso em tilápia

**Dados reais** (`mojarra.csv`): 4 probióticos, 20 aquários (5 por probiótico), ~5 peixes por
aquário medidos individualmente.

- **UE = aquário** (o probiótico é misturado à ração de todo o aquário).
- **Unidade amostral = peixe** (submuestra).

```{r dados-05}
mojarra <- read_csv("../Livro/data/mojarra.csv", show_col_types = FALSE) %>%
  rename(probiotico = probiotico, aquario = Acuario,
         peso_inicial = `Peso Inicial`, peso_45 = `Peso 45`) %>%
  drop_na(peso_45) %>%
  mutate(probiotico = factor(probiotico), aquario = factor(aquario),
         ganho = peso_45 - peso_inicial)
nrow(mojarra); n_distinct(mojarra$aquario)
```

---

## Visualizando a estrutura hierárquica

```{r plot-hierarquia-05, echo=FALSE, fig.width=8.5, fig.height=4.2}
ggplot(mojarra, aes(x = aquario, y = ganho, color = probiotico)) +
  geom_jitter(width = 0.08, size = 1.8, alpha = 0.75) +
  stat_summary(fun = mean, geom = "point", shape = 18, size = 4, color = "black") +
  labs(x = "Aquário", y = "Ganho de peso (g)", color = "Probiótico",
       title = "Peixes dentro de aquários dentro de probióticos") +
  theme_minimal(base_size = 13) +
  theme(axis.text.x = element_text(angle = 90, vjust = 0.5, size = 7))
```

Losango preto = média do aquário. Variação **entre** losangos de uma mesma cor = erro
experimental ($\sigma_\delta^2$); variação dos pontos **ao redor** do seu losango = erro de
amostragem ($\sigma_\varepsilon^2$). A ANOVA a seguir compara apenas os 20 losangos — não os
quase 100 pontos.

---

## ANOVA aninhada

```{r anova-05}
modelo_sub <- aov(ganho ~ probiotico + Error(probiotico:aquario), data = mojarra)
summary(modelo_sub)
```

Teste do probiótico: $MS_{\text{Trat}}/MS_{\text{entre aquários}}$, com 16 g.l. no denominador —
não os 77 g.l. entre peixes dentro de aquário.

---

## O diagrama de Hasse do submuestreo

Quatro nós em **cadeia**: aquário aninhado dentro de probiótico, peixe (submuestra) aninhado
dentro de aquário — cada nível de aninhamento é um novo elo, ao contrário dos termos cruzados do
DBCA (Aula 09).

```{r hasse-sub-05, echo=FALSE, fig.width=3.2, fig.height=4.6, fig.retina=2}
nos_sub05 <- tibble(
  termo = c("Média", "Tratamento\n(probiótico)", "UE\n(aquário)", "Submuestra\n(peixe = Erro)"),
  df    = c(1, 4 - 1, 20 - 4, 97 - 20),
  x     = c(0, 0, 0, 0),
  y     = c(4, 3, 2, 1)
)
arestas_sub05 <- tibble(
  de   = c("Média", "Tratamento\n(probiótico)", "UE\n(aquário)"),
  para = c("Tratamento\n(probiótico)", "UE\n(aquário)", "Submuestra\n(peixe = Erro)")
)

arestas_xy_sub05 <- arestas_sub05 %>%
  left_join(nos_sub05 %>% select(termo, x0 = x, y0 = y), by = c("de" = "termo")) %>%
  left_join(nos_sub05 %>% select(termo, x1 = x, y1 = y), by = c("para" = "termo"))

ggplot() +
  geom_segment(data = arestas_xy_sub05, aes(x = x0, y = y0, xend = x1, yend = y1),
               color = "grey45", linewidth = 0.6) +
  geom_label(data = nos_sub05, aes(x = x, y = y, label = paste0(termo, "\n(", df, " gl)")),
             size = 2.6, label.padding = unit(0.25, "lines"), fill = "white", color = "grey15") +
  theme_void(base_size = 11) +
  labs(title = "Submuestreo: t=4, r=5, q≈5 (N=97)") +
  theme(plot.title = element_text(hjust = 0.5, face = "bold", size = 10.5))
```

$1+3+16+77=97=N$: os 16 gl de "UE" são exatamente os $t(r-1)$ da tabela simbólica; os 77 gl de
"Submuestra" são o que sobra depois de já ter explicado probiótico e aquário — a mesma regra de
subtração do diagrama de Hasse do Cap. 2 do livro-texto.

---

## Efeitos aleatórios: variabilidade entre clipes sonoros

Cinco clipes de som distração sorteados de um banco maior, 8 voluntários por clipe.

```{r dados-clipe-05}
set.seed(77)
t_niveis <- 5; n_por_nivel <- 8
efeito_clipe <- rnorm(t_niveis, 0, sqrt(300))
dados_clipe <- tibble(
  clipe = factor(rep(paste("Clipe", 1:t_niveis), each = n_por_nivel)),
  efeito = rep(efeito_clipe, each = n_por_nivel),
  tempo_reacao = 520 + efeito + rnorm(t_niveis * n_por_nivel, 0, sqrt(1200))
)
modelo_clipe <- aov(tempo_reacao ~ clipe, data = dados_clipe)
tab_cl <- summary(modelo_clipe)[[1]]
sigma2_tau_hat <- (tab_cl[["Mean Sq"]][1] - tab_cl[["Mean Sq"]][2]) / n_por_nivel
c(sigma2_tau = sigma2_tau_hat, sigma2 = tab_cl[["Mean Sq"]][2],
  ICC = sigma2_tau_hat / (sigma2_tau_hat + tab_cl[["Mean Sq"]][2]))
```

---

class: inverse, center, middle

# Bloco 3 — Discussão

---

## Perguntas para a turma

1. No experimento da tilápia, por que **não** seria correto tratar os ~97 peixes como 97
   réplicas independentes do probiótico?

2. Se o orçamento permitisse 5 aquários adicionais, seria mais eficiente usá-los para mais
   aquários por probiótico ou mais peixes por aquário existente? Por quê?

3. No exemplo dos clipes sonoros, por que a pergunta de pesquisa deixou de ser "o clipe 3 é
   diferente do clipe 1?" para se tornar "quanto os clipes variam entre si?"

4. Em que situação você trataria "tipo de distração" (Aula 04) como efeito fixo, mas "clipe
   sonoro específico" como efeito aleatório, no mesmo experimento?

---

class: inverse, center, middle

# Bloco 4 — Uso do R

---

## Retorno decrescente da submuestragem

```{r retorno-05}
tab_sub <- summary(modelo_sub)
MS_exp <- tab_sub[["Error: probiotico:aquario"]][[1]][["Mean Sq"]][2]
MS_am  <- tab_sub[["Error: Within"]][[1]][["Mean Sq"]][1]
q_medio <- nrow(mojarra) / n_distinct(mojarra$aquario)
sigma2_delta <- (MS_exp - MS_am) / q_medio

tibble(q = c(1, 5, 10, 20, 50)) %>%
  mutate(var_media_UE = round(sigma2_delta + MS_am / q, 2)) %>%
  kable(format = "html") %>% kable_styling(font_size = 20, full_width = FALSE)
```

O piso $\sigma_\delta^2 \approx `r round(sigma2_delta,1)`$ nunca desaparece — só mais aquários
reduzem a incerteza sobre o efeito do probiótico sem limite.

---

## Tamanho de amostra no modelo aleatório

```{r amostra-aleatorio-05}
gamma_alvo <- 300 / 1200
poder_n <- function(n, t = 5, alpha = 0.05) {
  Fc <- qf(1 - alpha, t - 1, t * (n - 1))
  pf(Fc / (1 + n * gamma_alvo), t - 1, t * (n - 1), lower.tail = FALSE)
}
tibble(n = c(8, 15, 20, 30)) %>% mutate(poder = round(map_dbl(n, poder_n), 3)) %>%
  kable(format = "html") %>% kable_styling(font_size = 20, full_width = FALSE)
```

Com 8 réplicas/clipe, poder ≈ 0,49 para detectar $\gamma=0{,}25$; seriam necessárias ~20.

---

## Resumo da aula

- Submuestreo: modelo com $\delta_{ij}$ (experimental) e $\varepsilon_{ijk}$ (amostragem); o
  teste de tratamento usa o erro experimental, nunca o de amostragem.
- A variância da média de uma UE tem piso $\sigma_\delta^2$: mais UEs > mais submuestras.
- Efeitos aleatórios: mesma tabela de ANOVA, $E[QM]$ diferente, foco em $\sigma_\tau^2$ (ICC), e
  planejamento amostral via $F/(1+n\gamma)$ em vez de $F$ não central.
- Próxima aula: verificação dos pressupostos (normalidade, homocedasticidade) e transformações
  que tornam essas ANOVAs confiáveis na prática.

## Referências

- Cochran, W. G. & Cox, G. M. (1957). *Experimental Designs* (2ª ed.). John Wiley & Sons.
- Searle, S. R. (1971). *Linear Models*. John Wiley & Sons.
- Montgomery, D. C. (2017). *Design and Analysis of Experiments* (9ª ed.). John Wiley & Sons.
