---
title: "Fatoriais 3ᵏ, fracionamento e superfície de resposta"
subtitle: "Ideia geral de 3ᵏ, resolução em fracionados e otimização de processos"
author: "Raydonal Ospina"
output:
  xaringan::moon_reader:
    css: ["default", "metropolis", "metropolis-fonts", "../Aulas/custom-styles.css"]
    lib_dir: libs
    nature:
      highlightStyle: github
      highlightLines: true
      countIncrementalSlides: false
bibliography: ../Aulas/refs.bib
csl: ../Aulas/apa.csl
link-citations: true
---

```{r setup, include=FALSE}
options(html.tag.transform.rmarkdown = TRUE)
knitr::opts_chunk$set(echo = TRUE, warning = FALSE, message = FALSE, fig.retina = 2)
suppressPackageStartupMessages({
  library(tidyverse)
  library(kableExtra)
  library(broom)
})
```

class: inverse, center, middle

# Aula 14 — Fatoriais $3^k$, fracionamento e superfície de resposta

### Teoria · Aplicação · Discussão · Uso do R

### Última aula do curso

---

class: inverse, center, middle

# Bloco 1 — Teoria

---

## Fatoriais $3^k$: a ideia geral

Fatores com **três** níveis igualmente espaçados (permite estimar curvatura). Cada fator tem
$3-1=2$ graus de liberdade; uma interação $A{\times}B$ em um $3^2$ tem $2\times2=4$ graus de
liberdade (Montgomery, 2017).

--

**Confusão em $3^k$:** usa contrastes de grau único, $AB^2$: $L = i + 2j \pmod 3$. Valores
$L=0,1,2$ definem três blocos de tamanho $3^{k-1}$.

```{r ab2-demo, echo=FALSE}
crossing(A = 0:2, B = 0:2) %>%
  mutate(L = (A + 2*B) %% 3, Bloco = paste("Bloco", L+1)) %>%
  arrange(Bloco) %>%
  kable(format = "html") %>% kable_styling(font_size = 16, full_width = FALSE)
```

---

## Fracionados $2^{k-p}$: a ideia geral

Quando $k$ é grande, roda-se só uma fração $1/2^p$, escolhida por $p$ **relações geradoras**.
Alguns efeitos ficam **aliasados** — indistinguíveis entre si.

--

Exemplo: gerador $D=ABC$ ($I=ABCD$) em um $2^{4-1}$ de 8 corridas. Multiplicando por $A$
(usando $A^2=I$): $A\cdot I = A\cdot ABCD = A^2BCD = BCD$, logo **$A$ e $BCD$ são aliasados**.

--

**Resolução:**

- **III** — efeitos principais aliasados com interações duplas (2fi).
- **IV** — principais limpos de 2fi; mas 2fi aliasadas entre si.
- **V** — principais e 2fi todos limpos entre si.

O sistema de resolução como resumo do custo de fracionar é tratado em detalhe por
(Montgomery, 2017) e (Box, Hunter & Hunter, 2005).

---

## Superfície de resposta: da pergunta "o que importa" para "qual é o ótimo"

$$
y = \beta_0 + \sum_i \beta_i x_i + \sum_i \beta_{ii} x_i^2 + \sum_{i<j}\beta_{ij}x_ix_j + \varepsilon
$$

Os termos $\beta_{ii}$ (quadráticos) são o que um $2^k$ nunca estima — um desenho de 2 níveis é
algebricamente **cego a curvatura**.

--

**Ponto estacionário:** resolvendo $\partial y/\partial x_i = 0$ para todo $i$. Sua natureza
(máximo, mínimo, sela) vem dos autovalores da matriz Hessiana das segundas derivadas — a
metodologia de superfície de resposta como ferramenta de otimização sequencial de processos
(Box, Hunter & Hunter, 2005).

---

class: inverse, center, middle

# Bloco 2 — Aplicação

---

## Energia de corte: velocidade × ângulo (3²)

```{r energia-load}
energia <- read_csv("../Livro/data/energia.csv", show_col_types = FALSE)
modelo_rsm <- lm(energia ~ Velocidad + angulo + I(Velocidad^2) + I(angulo^2) +
                    Velocidad:angulo, data = energia)
round(summary(modelo_rsm)$coefficients[, c("Estimate", "Pr(>|t|)")], 4)
```

O termo $\hat\beta_{\text{ângulo}^2}$ é altamente significativo — evidência real de curvatura.

---

## A superfície ajustada em 3D

```{r superficie-3d, echo=FALSE, fig.width=7, fig.height=6}
grade <- expand_grid(
  Velocidad = seq(min(energia$Velocidad), max(energia$Velocidad), length.out = 40),
  angulo    = seq(min(energia$angulo), max(energia$angulo), length.out = 40)
)
grade$pred <- predict(modelo_rsm, newdata = grade)
Z <- matrix(grade$pred, nrow = 40, ncol = 40)

persp(x = seq(min(energia$Velocidad), max(energia$Velocidad), length.out = 40),
      y = seq(min(energia$angulo), max(energia$angulo), length.out = 40),
      z = Z, theta = -35, phi = 20, expand = 0.6, col = "#cfe8ef",
      xlab = "Velocidade", ylab = "Ângulo", zlab = "Energia predita",
      ticktype = "detailed", main = "Superfície de resposta: energia de corte")
```

---

## Curvas de nível e o ponto estacionário

```{r contorno-otimo, echo=FALSE, fig.width=7, fig.height=5.5}
b <- coef(modelo_rsm)
A_hess <- matrix(c(2*b["I(Velocidad^2)"], b["Velocidad:angulo"],
                    b["Velocidad:angulo"], 2*b["I(angulo^2)"]), 2, 2)
rhs <- c(-b["Velocidad"], -b["angulo"])
estacionario <- solve(A_hess, rhs)
minimo_grade <- grade[which.min(grade$pred), ]

ggplot(grade, aes(Velocidad, angulo, z = pred)) +
  geom_contour_filled(alpha = 0.85) +
  geom_point(data = energia, color = "white", size = 1.3, inherit.aes = FALSE,
             aes(Velocidad, angulo)) +
  geom_point(aes(x = estacionario[1], y = estacionario[2]), color = "red", size = 4,
             shape = 4, stroke = 1.5, inherit.aes = FALSE) +
  geom_point(data = minimo_grade, aes(Velocidad, angulo), color = "blue", size = 4,
             shape = 1, stroke = 1.5, inherit.aes = FALSE) +
  labs(x = "Velocidade", y = "Ângulo", fill = "Energia\npredita",
       title = "X vermelho = ponto estacionário | círculo azul = mínimo na região") +
  theme_minimal(base_size = 12)
```

---

## Interpretando: um ponto de sela, não um mínimo

```{r classifica-estacionario}
eigen(A_hess / 2)$values   # sinais opostos => ponto de sela
```

O ponto estacionário ($V\approx3{,}28$, ângulo$\approx56{,}4°$) é uma **sela**: a superfície sobe
em uma direção e desce em outra. O mínimo de energia **na região estudada** fica no canto
($V=4{,}5$, ângulo$\approx59{,}0°$, energia $\approx0{,}027$) — a busca pelo ótimo prático deve
seguir para a **fronteira** da região experimental, não parar no ponto estacionário interior.

---

class: inverse, center, middle

# Bloco 3 — Discussão

---

## Perguntas para a turma

1. Por que um fatorial $2^2$ nos mesmos dois fatores (velocidade, ângulo) jamais revelaria essa
   curvatura, não importa quantas repetições fossem usadas?

2. Encontrar um ponto de sela, e não um mínimo, muda a estratégia de otimização. O que um
   engenheiro faria a seguir — ampliar a região experimental, ou buscar na fronteira da região
   atual? Que informação decide isso?

3. Em um fracionado de resolução III, um efeito principal pode estar aliasado com uma interação
   dupla. Que tipo de conhecimento prévio do processo tornaria essa perda aceitável?

4. Retrospectiva do curso: cite uma decisão de desenho (repetição, aleatorização, blocagem,
   fatorial, resolução) que você tomaria diferente hoje, comparado ao que faria na Aula 01.

---

class: inverse, center, middle

# Bloco 4 — Uso do R

---

## Do gradiente ao ponto estacionário, na mão

```{r uso-r-1}
b <- coef(modelo_rsm)
A_hess <- matrix(c(2*b["I(Velocidad^2)"], b["Velocidad:angulo"],
                    b["Velocidad:angulo"], 2*b["I(angulo^2)"]), 2, 2)
rhs     <- c(-b["Velocidad"], -b["angulo"])
solve(A_hess, rhs)          # ponto estacionário (V, ângulo)
```

---

## Varrendo a grade para achar o mínimo prático

```{r uso-r-2}
grade_fina <- expand_grid(
  Velocidad = seq(2.3, 4.5, length.out = 100),
  angulo    = seq(20, 60, length.out = 100)
)
grade_fina$pred <- predict(modelo_rsm, newdata = grade_fina)
grade_fina %>% slice_min(pred, n = 1)
```

O mesmo raciocínio de varrer uma grade fina e tomar o mínimo/máximo é a base de algoritmos mais
sofisticados de busca (subida/descida mais íngreme), fora do escopo deste curso introdutório.

---

## Encerramento: retrospectiva dos 14 encontros

.pull-left[
**Cap. 1–2:** unidades, aleatorização, blocagem; o modelo linear $\mathbf{Y}=\mathbf{X}\beta+
\varepsilon$ como linguagem comum.

**Cap. 3:** DCA, submuestreo, transformações, comparações múltiplas.
]
.pull-right[
**Cap. 4:** blocos, quadrados latinos e greco-latinos.

**Cap. 5–6:** fatoriais A×B/A×B×C, $2^k$, confusão, fracionamento, superfície de resposta.
]

--

O fio condutor: **a pergunta de pesquisa determina o desenho**, e o desenho — não a sofisticação
da análise posterior — determina se essa pergunta pode ser respondida com confiança.

---

## Resumo da aula

- $3^k$ generaliza $2^k$ para fatores de 3 níveis; confusão via contrastes $AB^2$ de grau único.
- Fracionados $2^{k-p}$ trocam corridas por aliasamento controlado; a resolução resume o custo.
- Superfície de resposta estima curvatura via termos quadráticos; o ponto estacionário pode ser
  máximo, mínimo **ou sela** — só os autovalores da Hessiana decidem.
- Fim do curso: desenhar bem é o que torna a análise posterior quase dispensável.

## Referências

- Montgomery, D. C. (2017). *Design and Analysis of Experiments* (9ª ed.). John Wiley & Sons.
- Box, G. E. P., Hunter, J. S. & Hunter, W. G. (2005). *Statistics for Experimenters: Design, Innovation, and Discovery* (2ª ed.). John Wiley & Sons.
