---
title: "Fatoriais 2ᵏ: ortogonalidade, análise sem repetição e confusão"
subtitle: "Half-normal, Pareto, método de Lenth e designação de blocos"
author: "Raydonal Ospina"
output:
  xaringan::moon_reader:
    css: ["default", "metropolis", "metropolis-fonts", "../Aulas/custom-styles.css"]
    lib_dir: libs
    nature:
      highlightStyle: github
      highlightLines: true
      countIncrementalSlides: false
bibliography: ../Aulas/refs.bib
csl: ../Aulas/apa.csl
link-citations: true
---

```{r setup, include=FALSE}
options(html.tag.transform.rmarkdown = TRUE)
knitr::opts_chunk$set(echo = TRUE, warning = FALSE, message = FALSE, fig.retina = 2)
suppressPackageStartupMessages({
  library(tidyverse)
  library(kableExtra)
  library(broom)
})
```

class: inverse, center, middle

# Aula 13 — Fatoriais $2^k$

### Teoria · Aplicação · Discussão · Uso do R

---

class: inverse, center, middle

# Bloco 1 — Teoria

---

## Por que $2^k$?

Todos os fatores em **dois níveis** ($-1$/$+1$). Popular porque:

- Estima todos os efeitos com o **menor** número de corridas possível.
- Cada efeito tem **1 grau de liberdade** — a álgebra é simples o bastante para fazer à mão.
- $\text{efeito}_j = \bar y(x_j{=}{+}1) - \bar y(x_j{=}{-}1) = 2\hat\beta_j$.

---

## Ortogonalidade: a propriedade central do $2^k$

No fatorial A×B (Aula 12), $\mathbf{X} = [\mathbf{1}\,|\,\mathbf{X}_A\,|\,\mathbf{X}_B\,|\,
\mathbf{X}_A\odot\mathbf{X}_B]$. No $2^k$ codificado $\pm1$, **todas** essas colunas — de
qualquer ordem — são mutuamente ortogonais: $\mathbf{X}'\mathbf{X}$ é **diagonal**.

```{r biodiesel-load, include=FALSE}
# Mantemos os fatores em codificação numérica -1/+1 (não factor()): é essa codificação
# simétrica que torna X'X diagonal a seguir. A ANOVA (mais adiante) dá o mesmo resultado
# de qualquer forma, mas ortogonalidade, contraste de Yates e Lenth dependem disso.
biodiesel <- read_csv("../Livro/data/biodiesel.csv", show_col_types = FALSE)
```

```{r ortho-demo}
X <- model.matrix(~ Relacion * Catalizador * Temperatura * Agente, data = biodiesel)
XtX <- t(X) %*% X
all(XtX[upper.tri(XtX)] == 0)   # zero fora da diagonal
range(diag(XtX))                # todos os 16 valores da diagonal = n = 32
```

---

## Da ortogonalidade ao contraste de Yates

$\mathbf{X}'\mathbf{X}$ diagonal $\Rightarrow$ equações normais **desacopladas**:

$$
\hat\beta_j = \frac{\mathbf{x}_j'\mathbf{Y}}{n}, \qquad
\text{efeito}_j = \frac{2}{n}\sum_{i=1}^n (\pm1)\,y_i
$$

--

```{r yates-demo}
xa <- X[, "Relacion"]
y  <- biodiesel$Rendimiento
2 * sum(xa * y) / sum(xa * xa)                      # via produto interno
2 * coef(lm(Rendimiento ~ Relacion*Catalizador*Temperatura*Agente,
            data = biodiesel))["Relacion"]           # via regressão — idêntico
```

Mesmo número, duas contas: o "contraste de Yates" (Yates, 1937) **é** mínimos quadrados com
$\mathbf{X}'\mathbf{X}$ diagonal, não uma regra à parte.

---

## Sem repetição: o princípio da esparsidade

Sem réplicas, o modelo saturado consome todos os graus de liberdade — não sobra erro puro.
Saída (Daniel, 1959; Box, Hunter & Hunter, 2005): a maioria dos efeitos de ordem alta é ~zero; os
poucos efeitos reais se destacam como discrepantes.

.pull-left[
**Half-normal plot**
Efeitos ordenados por $|{\cdot}|$ contra quantis teóricos da meia-normal; nulos caem numa reta
pela origem.
]
.pull-right[
**Pareto dos efeitos**
Mesmo ranking, como barras, com a margem de erro de Lenth sobreposta.
]

---

## Margem de erro de Lenth

$$
s_0 = 1{,}5\cdot\text{med}_i|c_i|, \qquad
\text{PSE} = 1{,}5\cdot\text{med}_{\{|c_i|<2{,}5s_0\}}|c_i|, \qquad
\text{ME} = t_{0{,}975;\,d}\cdot\text{PSE},\ d=\tfrac{m}{3}
$$

Um efeito é "grande" se $|c_i| > \text{ME}$ (Lenth, 1989).

---

## Confusão: sacrificando uma coluna de $\mathbf{X}$

Para dividir um $2^k$ em 2 blocos, escolhemos um **contraste definidor** (ex.: $ABCD$) e
separamos pelo sinal. A coluna de bloco fica **idêntica** à coluna do efeito escolhido —
colinearidade exata em $\mathbf{X}$.

--

- **Confusão total:** mesmo gerador em todas as repetições — o efeito é perdido por completo.
- **Confusão parcial:** geradores diferentes por repetição — cada efeito é recuperável nas
  repetições em que não foi sacrificado.

---

class: inverse, center, middle

# Bloco 2 — Aplicação

---

## Rendimento de biodiesel: 2⁴ completo, 2 repetições

```{r biodiesel-anova-slide}
mod_2k <- aov(Rendimiento ~ Relacion*Catalizador*Temperatura*Agente, data = biodiesel)
broom::tidy(mod_2k) %>% filter(p.value < 0.10) %>%
  mutate(p.value = round(p.value, 4)) %>% select(term, df, p.value) %>%
  kable(format = "html") %>% kable_styling(font_size = 17, full_width = FALSE)
```

Significativos: temperatura, razão:temperatura, razão:agente, catalisador:agente, e — dominante —
razão:catalisador:temperatura.

---

## Interação catalisador × agente: retas que se cruzam

```{r interacao-catag, echo=FALSE, fig.width=7, fig.height=4}
biodiesel %>%
  mutate(Catalizador = factor(Catalizador), Agente = factor(Agente)) %>%
  group_by(Catalizador, Agente) %>%
  summarise(rendimento = mean(Rendimiento), .groups = "drop") %>%
  ggplot(aes(x = Agente, y = rendimento, color = Catalizador, group = Catalizador)) +
  geom_line(linewidth = 1.1) + geom_point(size = 3) +
  labs(x = "Agente", y = "Rendimento médio (%)", color = "Catalisador") +
  theme_minimal(base_size = 14) + theme(legend.position = "top")
```

Trocar o agente **aumenta** o rendimento com catalisador $-1$ e **reduz** com catalisador $+1$ —
o sinal do efeito se inverte. É essa inversão visual que a ANOVA está formalizando.

---

## Fingindo uma única repetição: half-normal e Pareto

```{r lenth-slide, fig.width=9, fig.height=4}
rep1 <- biodiesel %>% distinct(Relacion, Catalizador, Temperatura, Agente, .keep_all = TRUE)
mod_sat <- lm(Rendimiento ~ Relacion*Catalizador*Temperatura*Agente, data = rep1)
ef <- sort(2 * coef(mod_sat)[-1], decreasing = TRUE)
s0 <- 1.5*median(abs(ef)); pse <- 1.5*median(abs(ef)[abs(ef) < 2.5*s0])
me <- qt(0.975, length(ef)/3) * pse
round(me, 2)
ef[abs(ef) > me]
```

---

## Os dois gráficos, lado a lado

```{r halfnormal-pareto, echo=FALSE, fig.width=10, fig.height=4.5}
tab <- tibble(termo = names(ef), efeito = as.numeric(ef)) %>%
  mutate(destaque = abs(efeito) > me)

p1 <- tab %>% arrange(abs(efeito)) %>%
  mutate(q = qnorm(0.5 + 0.5*(row_number()-0.5)/n())) %>%
  ggplot(aes(q, abs(efeito), color = destaque)) + geom_point(size = 2.2) +
  scale_color_manual(values = c("grey50","#c0392b"), guide = "none") +
  labs(x = "Quantil meia-normal", y = "|efeito|", title = "Half-normal") +
  theme_minimal(base_size = 12)

p2 <- tab %>% arrange(desc(abs(efeito))) %>% mutate(termo = fct_reorder(termo, abs(efeito))) %>%
  ggplot(aes(termo, abs(efeito), fill = destaque)) + geom_col() +
  geom_hline(yintercept = me, linetype = "dashed", color = "#c0392b") +
  scale_fill_manual(values = c("grey60","#c0392b"), guide = "none") +
  coord_flip() + labs(x = NULL, y = "|efeito|", title = "Pareto") +
  theme_minimal(base_size = 10)

gridExtra::grid.arrange(p1, p2, ncol = 2)
```

Só a interação tripla razão:catalisador:temperatura cruza a margem de Lenth — o método acerta o
efeito dominante, mas é conservador com os quatro efeitos moderados que a repetição completa
revelou.

---

## Confusão do ABCD com o bloco: colinearidade em ação

```{r confusao-slide}
# rep1 já está em -1/+1 numérico (chunk biodiesel-load), então ABCD é só o produto direto
comb <- rep1 %>%
  mutate(ABCD = Relacion*Catalizador*Temperatura*Agente,
         bloco = factor(if_else(ABCD > 0, "Bloco 1", "Bloco 2")))

cor(comb$ABCD, as.numeric(comb$bloco))   # correlação perfeita: mesma coluna

mod_conf <- lm(Rendimiento ~ Relacion*Catalizador*Temperatura*Agente + bloco,
               data = bind_cols(rep1, bloco = comb$bloco))
coef(mod_conf)[c("blocoBloco 2", "Relacion:Catalizador:Temperatura:Agente")]
```

O `NA` na interação de 4ª ordem é o R relatando que as duas colunas de $\mathbf{X}$ colidem —
**não existe** informação nos dados para separar "efeito de bloco" de "$ABCD$".

---

class: inverse, center, middle

# Bloco 3 — Discussão

---

## Perguntas para a turma

1. Por que a **mediana**, e não o desvio-padrão, protege o método de Lenth dos próprios efeitos
   grandes que ele tenta detectar?

2. No gráfico de Pareto, vários efeitos "parecem grandes" perto da barra vencedora, mas nenhum
   cruza a linha de Lenth. Que erro de interpretação isso evita?

3. Por que confundir $ABCD$ (ordem 4) é aceitável, mas confundir um efeito principal com o bloco
   seria grave? Responda em termos de $\mathbf{X}'\mathbf{X}$ e não só "porque é mais importante".

4. Se você tivesse orçamento para **2 repetições** de um $2^4$ dividido em blocos de 8, por que
   confusão **parcial** (geradores diferentes por repetição) é preferível à total?

---

class: inverse, center, middle

# Bloco 4 — Uso do R

---

## Do zero: sinais, contraste e ANOVA em paralelo

```{r uso-r-1}
# Reconstruindo o efeito "na mão" a partir dos sinais ±1 (rep1 já é numérico)
efeito_agente <- 2 * mean(rep1$Rendimiento[rep1$Agente ==  1]) -
                  2 * mean(rep1$Rendimiento[rep1$Agente == -1])
# (o contraste de médias, dividido por 2, é igual a 1/2 efeito -> aqui já com o fator 2)
efeito_agente / 2 + mean(rep1$Rendimiento[rep1$Agente == -1]) -
  mean(rep1$Rendimiento) # checagem de consistência
```

---

## Confusão parcial: dois geradores diferentes

```{r uso-r-2}
rep2 <- biodiesel %>% anti_join(rep1, by = c("Relacion","Catalizador","Temperatura","Agente")) %>%
  distinct(Relacion, Catalizador, Temperatura, Agente, .keep_all = TRUE)

g1 <- rep1$Relacion * rep1$Catalizador * rep1$Temperatura * rep1$Agente   # ABCD (réplica 1)
g2 <- rep2$Relacion * rep2$Catalizador * rep2$Temperatura                # ABC (réplica 2)

table(bloco_rep1 = g1 > 0)
table(bloco_rep2 = g2 > 0)
```

Geradores diferentes ($ABCD$ na réplica 1, $ABC$ na réplica 2) significam que nenhum dos dois
efeitos é perdido em **todas** as réplicas — a essência da confusão parcial.

---

## Resumo da aula

- $2^k$ codificado $\pm1$: $\mathbf{X}'\mathbf{X}$ é diagonal — cada efeito tem fórmula fechada,
  equivalente ao contraste de Yates.
- Sem repetição: half-normal e Pareto separam sinal de ruído visualmente; a ME de Lenth formaliza
  o limiar.
- Confundir é fazer duas colunas de $\mathbf{X}$ colidirem — escolha efeitos de ordem alta para
  sacrificar; use confusão parcial quando há mais de uma repetição.
- Próxima aula: $3^k$, fracionamento e a metodologia de superfície de resposta.

## Referências

- Yates, F. (1937). *The Design and Analysis of Factorial Experiments*. Imperial Bureau of Soil Science.
- Daniel, C. (1959). Use of Half-Normal Plots in Interpreting Factorial Two-Level Experiments. *Technometrics*, 1(4), 311–341.
- Box, G. E. P., Hunter, J. S. & Hunter, W. G. (2005). *Statistics for Experimenters: Design, Innovation, and Discovery* (2ª ed.). John Wiley & Sons.
- Lenth, R. V. (1989). Quick and Easy Analysis of Unreplicated Factorials. *Technometrics*, 31(4), 469–473.
