---
title: "Introdução aos Modelos Lineares (Parte 2)"
subtitle: "Gauss-Markov, matriz de projeção, modelo particionado e formas quadráticas"
author: "Raydonal Ospina"
output:
  xaringan::moon_reader:
    css: ["default", "metropolis", "metropolis-fonts", "../Aulas/custom-styles.css"]
    lib_dir: libs
    nature:
      highlightStyle: github
      highlightLines: true
      countIncrementalSlides: false
bibliography: ../Aulas/refs.bib
csl: ../Aulas/apa.csl
link-citations: true
---

```{r setup, include=FALSE}
options(html.tag.transform.rmarkdown = TRUE)
knitr::opts_chunk$set(echo = TRUE, warning = FALSE, message = FALSE, fig.retina = 2)
suppressPackageStartupMessages({
  library(tidyverse)
  library(kableExtra)
})
```

class: inverse, center, middle

# Aula 03 — Introdução aos Modelos Lineares (Parte 2)

### Teoria · Aplicação · Discussão · Uso do R

---

class: inverse, center, middle

# Bloco 1 — Teoria

---

## O teorema de Gauss-Markov

Sob $\mathrm{E}[\boldsymbol{\varepsilon}] = \mathbf{0}$, $\mathrm{Cov}(\boldsymbol{\varepsilon}) =
\sigma^2\mathbf{I}_n$ (sem exigir normalidade):

> Se $\boldsymbol{\lambda}'\boldsymbol{\beta}$ é estimável, $\boldsymbol{\lambda}'\hat{\boldsymbol{\beta}}$
> é o **BLUE** — o estimador linear não viesado de menor variância (Plackett, 1950; Searle, 1971).

--

- "Melhor" = dentro da classe de estimadores **lineares não viesados**. Estimadores viesados
  (ridge) podem ter EQM menor em certos cenários.
- Não exige normalidade — só entra para testes/IC exatos.

$$\mathrm{Cov}(\hat{\boldsymbol{\beta}}) = \sigma^2(\mathbf{X}'\mathbf{X})^{-1}$$

---

## A matriz de projeção

$$\hat{\mathbf{Y}} = \mathbf{X}\hat{\boldsymbol{\beta}} = \mathbf{P}_X\mathbf{Y}, \qquad
\mathbf{P}_X = \mathbf{X}(\mathbf{X}'\mathbf{X})^{-1}\mathbf{X}'$$

--

$\mathbf{P}_X$ projeta $\mathbf{Y}$ ortogonalmente sobre o espaço-coluna de $\mathbf{X}$:

- **Simétrica:** $\mathbf{P}_X' = \mathbf{X}\big((\mathbf{X}'\mathbf{X})^{-1}\big)'\mathbf{X}' =
  \mathbf{P}_X$, pois $(\mathbf{X}'\mathbf{X})^{-1}$ é simétrica.
- **Idempotente:** $\mathbf{P}_X\mathbf{P}_X = \mathbf{X}(\mathbf{X}'\mathbf{X})^{-1}
  \underbrace{(\mathbf{X}'\mathbf{X})(\mathbf{X}'\mathbf{X})^{-1}}_{=\,\mathbf{I}_p}\mathbf{X}' =
  \mathbf{P}_X$.
- **Autovalores só 0 ou 1** $\Rightarrow$ **posto = traço** = $\mathrm{posto}(\mathbf{X})$.

--

$\mathbf{I}_n - \mathbf{P}_X$ projeta sobre o complemento ortogonal → produz os resíduos, e explica
por que $\hat{\mathbf{Y}}$ e $\mathbf{e}$ são ortogonais. A diagonal de $\mathbf{P}_X$ dá as
**alavancagens** $h_{ii}$.

---

## O modelo particionado

$$\mathbf{X} = [\mathbf{X}_1 \ \ \mathbf{X}_2], \quad \boldsymbol{\beta} = \begin{bmatrix}
\boldsymbol{\beta}_1 \\ \boldsymbol{\beta}_2 \end{bmatrix}, \quad H_0: \boldsymbol{\beta}_2 = \mathbf{0}$$

--

**Soma de quadrados extra:**

$$\mathrm{SQE}(\text{reduzido}) - \mathrm{SQE}(\text{completo}) = \mathbf{Y}'(\mathbf{P}_X -
\mathbf{P}_{X_1})\mathbf{Y}$$

--

$$F = \frac{[\mathrm{SQE}(\text{red.}) - \mathrm{SQE}(\text{compl.})]/(p-p_1)}{\mathrm{SQE}(\text{compl.})/(n-p)}
\ \sim\ F_{p-p_1,\, n-p} \text{ sob } H_0$$

É exatamente o que `anova(reduzido, completo)` calcula — e o mesmo mecanismo por trás da ANOVA do
Capítulo 3.

---

## O teorema de Frisch-Waugh-Lovell (FWL)

**Pergunta:** dá para *calcular* $\hat{\boldsymbol{\beta}}_2$ (não só testar $H_0:
\boldsymbol{\beta}_2=\mathbf{0}$) sem ajustar a regressão múltipla completa de uma vez?

--

**Teorema** (Frisch & Waugh, 1933; Lovell, 1963). Seja $\mathbf{M}_1 = \mathbf{I}_n - \mathbf{P}_{X_1}$.
$\hat{\boldsymbol{\beta}}_2$ da regressão completa é idêntico ao coeficiente de:

1. Regredir $\mathbf{Y}$ em $\mathbf{X}_1$, tomar resíduos $\tilde{\mathbf{Y}} = \mathbf{M}_1\mathbf{Y}$;
2. Regredir $\mathbf{X}_2$ em $\mathbf{X}_1$, tomar resíduos $\tilde{\mathbf{X}}_2 = \mathbf{M}_1\mathbf{X}_2$;
3. Regredir $\tilde{\mathbf{Y}}$ em $\tilde{\mathbf{X}}_2$.

--

**Prova (esboço):** das equações normais em blocos, $\hat{\boldsymbol{\beta}}_1 =
(\mathbf{X}_1'\mathbf{X}_1)^{-1}(\mathbf{X}_1'\mathbf{Y}-\mathbf{X}_1'\mathbf{X}_2\hat{\boldsymbol{\beta}}_2)$;
substituindo na segunda linha de blocos e usando $\mathbf{P}_{X_1} = \mathbf{X}_1(\mathbf{X}_1'\mathbf{X}_1)^{-1}\mathbf{X}_1'$:

$$\mathbf{X}_2'\mathbf{M}_1\mathbf{X}_2\,\hat{\boldsymbol{\beta}}_2 = \mathbf{X}_2'\mathbf{M}_1\mathbf{Y}
\ \Longrightarrow\ \hat{\boldsymbol{\beta}}_2 = (\tilde{\mathbf{X}}_2'\tilde{\mathbf{X}}_2)^{-1}\tilde{\mathbf{X}}_2'\tilde{\mathbf{Y}}$$

(usando $\mathbf{M}_1=\mathbf{M}_1'\mathbf{M}_1$, simétrica e idempotente). $\blacksquare$

---

## FWL e planejamento experimental: por que a ANCOVA funciona

Sob **aleatorização** (Capítulo 1), o tratamento $\mathbf{X}_1$ é independente de qualquer
covariável pré-tratamento $\mathbf{X}_2$ — residualizar uma na outra quase não muda nada.

--

1. **Sem viés, com ou sem covariável:** aleatorização já garante isso; a covariável não é
   necessária para identificar o efeito causal.
2. **Com precisão maior:** se $\mathbf{X}_2$ explica parte de $\mathbf{Y}$, $\tilde{\mathbf{Y}} =
   \mathbf{M}_1\mathbf{Y}$ tem variância menor $\Rightarrow$ erro-padrão menor de
   $\hat{\boldsymbol{\beta}}_2$ (o coeficiente de interesse) $\Rightarrow$ mais poder no teste $F$
   da seção anterior.

--

Essa é exatamente a lógica da **ANCOVA** (Fisher, 1935): covariáveis pré-tratamento não
enviesam, mas "limpam" $\mathbf{Y}$ e aumentam a precisão.

---

## Formas lineares e quadráticas

Sob normalidade, $\mathbf{L} = \mathbf{a}'\mathbf{Y} \sim N(\mathbf{a}'\mathbf{X}\boldsymbol{\beta},
\ \sigma^2\mathbf{a}'\mathbf{a})$ — exato, não assintótico.

--

**Teorema.** Se $\mathbf{A}$ é idempotente com posto $r$ e $\mathbf{Y} \sim N(\boldsymbol{\mu},
\sigma^2\mathbf{I}_n)$, então $\mathbf{Y}'\mathbf{A}\mathbf{Y}/\sigma^2 \sim \chi^2_r$ (não central,
a menos que $\mathbf{A}\boldsymbol{\mu} = \mathbf{0}$).

--

Como $\mathbf{I}_n - \mathbf{P}_X$ é idempotente e $(\mathbf{I}_n - \mathbf{P}_X)\mathbf{X}\boldsymbol{\beta}
= \mathbf{0}$:

$$\frac{\mathrm{SQE}}{\sigma^2} \sim \chi^2_{\,n-\mathrm{posto}(\mathbf{X})} \quad \text{(central)}$$

A base algébrica exata de toda tabela de ANOVA do Capítulo 3.

---

## Diagramas de Hasse: retrato da estrutura antes da álgebra

$n-\mathrm{posto}(\mathbf{X})$ acima é uma contagem algébrica de graus de liberdade — o
**diagrama de Hasse** é a mesma contagem, em figura. Cada termo do delineamento (média, fatores,
erro) é um **nó** com seu $gl$; uma aresta liga $u\to v$ quando $v$ refina $u$ sem termo
intermediário. Termos **cruzados** ficam lado a lado, sem aresta entre si; termos **aninhados**
formam uma cadeia.

```{r hasse-intro, echo=FALSE, fig.width=3.2, fig.height=4, fig.retina=2}
nos_intro <- tibble(
  termo = c("Média", "Tratamento", "Erro"),
  df    = c(1, 4 - 1, 24 - 4),
  x     = c(0, 0, 0),
  y     = c(3, 2, 1)
)
arestas_intro <- tibble(de = c("Média", "Tratamento"), para = c("Tratamento", "Erro"))

arestas_xy_intro <- arestas_intro %>%
  left_join(nos_intro %>% select(termo, x0 = x, y0 = y), by = c("de" = "termo")) %>%
  left_join(nos_intro %>% select(termo, x1 = x, y1 = y), by = c("para" = "termo"))

ggplot() +
  geom_segment(data = arestas_xy_intro, aes(x = x0, y = y0, xend = x1, yend = y1),
               color = "grey45", linewidth = 0.6) +
  geom_label(data = nos_intro, aes(x = x, y = y, label = paste0(termo, "\n(", df, " gl)")),
             size = 3, label.padding = unit(0.25, "lines"), fill = "white", color = "grey15") +
  theme_void(base_size = 11) +
  labs(title = "DCA: t=4, n=6 (N=24)") +
  theme(plot.title = element_text(hjust = 0.5, face = "bold", size = 11))
```

$1+3+20=24=N$: os $gl$ de todos os nós sempre somam $N$. O Cap. 2 do livro-texto (Seção
"Diagramas de Hasse") desenvolve essa ferramenta em profundidade, inclusive para fatoriais
cruzados e aninhados — usaremos o mesmo diagrama já na próxima aula (DCA) e de novo nos
Capítulos 4–6 (blocos, quadrados latinos, fatoriais).

---

class: inverse, center, middle

# Bloco 2 — Aplicação

---

## Tempo de reação, sono e cafeína

**Cenário:** 60 participantes; medimos **tempo de reação** (ms) em tarefa de atenção, **horas de
sono** na noite anterior e **cafeína** (mg) consumida antes do teste.

**Pergunta:** controlando pelas horas de sono, a cafeína ainda ajuda a explicar o tempo de reação?

--

```{r sim-sono}
set.seed(2026)
n <- 60
dados_sono <- tibble(
  id = 1:n,
  horas_sono = round(runif(n, 4, 9), 1),
  cafeina_mg = round(runif(n, 0, 200))
) %>%
  mutate(tempo_reacao = 480 - 18 * horas_sono + 0.22 * cafeina_mg + rnorm(n, 0, 22))
```

---

## Visualizando os dados

```{r plot-sono, echo=FALSE, fig.width=8, fig.height=4.3}
ggplot(dados_sono, aes(x = horas_sono, y = tempo_reacao, color = cafeina_mg)) +
  geom_point(size = 2.2, alpha = 0.8) +
  scale_color_gradient(low = "#eef3fb", high = "#0B4F6C") +
  labs(x = "Horas de sono", y = "Tempo de reação (ms)", color = "Cafeína (mg)") +
  theme_minimal(base_size = 14)
```

Tendência decrescente geral (mais sono, reação mais rápida); os pontos mais escuros (mais
cafeína) tendem a ficar acima da reta para a mesma quantidade de sono — um indício visual de que
`cafeina_mg` carrega informação extra sobre `tempo_reacao`.

---

## Testando o submodelo

```{r fit-sono}
model.matrix(~ horas_sono, data = dados_sono)[1:3, ]                 # X1 (reduzido)
model.matrix(~ horas_sono + cafeina_mg, data = dados_sono)[1:3, ]    # X = [X1 X2] (completo)

mod_reduzido <- lm(tempo_reacao ~ horas_sono, data = dados_sono)
mod_completo <- lm(tempo_reacao ~ horas_sono + cafeina_mg, data = dados_sono)

anova(mod_reduzido, mod_completo)
```

`r ifelse(anova(mod_reduzido, mod_completo)[2, "Pr(>F)"] < 0.05, "Rejeitamos", "Não rejeitamos")`
$H_0: \beta_{\text{cafeína}} = 0$: a cafeína contribui além das horas de sono.

---

class: inverse, center, middle

# Bloco 3 — Discussão

---

## Perguntas para a turma

1. O teorema de Gauss-Markov garante variância mínima **entre estimadores lineares não
   viesados**. Em que sentido isso é diferente de dizer que $\hat{\boldsymbol{\beta}}$ é
   incondicionalmente "o melhor" estimador?

2. Se, em vez de cafeína, tivéssemos adicionado ao modelo completo uma variável irrelevante
   sorteada aleatoriamente (por exemplo, o dia da semana do teste), o que aconteceria com a soma
   de quadrados extra em expectativa? O teste $F$ continuaria válido sob $H_0$?

3. A matriz $\mathbf{P}_X$ depende só de $\mathbf{X}$, nunca de $\mathbf{Y}$. Que consequência
   prática isso tem para planejar, *antes* de coletar dados, quão precisas serão as estimativas
   de um experimento?

4. Alavancagens altas ($h_{ii}$ próximo de 1) indicam que uma observação influencia fortemente seu
   próprio valor ajustado. Em um experimento planejado (com $\mathbf{X}$ fixado pelo
   pesquisador), isso é um problema de *dados* ou um problema de *desenho*?

5. Pelo FWL, o coeficiente da cafeína é o mesmo obtido regredindo os resíduos de tempo de reação
   nos resíduos de cafeína (ambos residualizados em horas de sono). Se horas de sono e cafeína
   fossem **perfeitamente independentes** por desenho (por exemplo, doses de cafeína sorteadas
   aleatoriamente, sem relação com o sono de cada participante), o que aconteceria com
   $\tilde{\mathbf{X}}_2$ em relação a $\mathbf{X}_2$ original? Que implicação isso tem para a
   necessidade de incluir `horas_sono` no modelo, se o objetivo é só estimar o efeito da cafeína?

---

class: inverse, center, middle

# Bloco 4 — Uso do R

---

## Construindo e verificando a matriz de projeção

```{r uso-r-projecao}
X <- model.matrix(~ horas_sono + cafeina_mg, data = dados_sono)
P <- X %*% solve(t(X) %*% X) %*% t(X)

c(
  simetrica_max_diff   = max(abs(P - t(P))),
  idempotente_max_diff = max(abs(P %*% P - P)),
  traco                = sum(diag(P)),
  posto_X              = qr(X)$rank
)

max(abs(diag(P) - hatvalues(mod_completo)))
```

---

## Alavancagem de cada participante

```{r plot-leverage, echo=FALSE, fig.width=7.5, fig.height=3.8}
tibble(horas_sono = dados_sono$horas_sono, h = diag(P)) %>%
  ggplot(aes(x = horas_sono, y = h)) +
  geom_hline(yintercept = mean(diag(P)), linetype = "dashed", color = "gray50") +
  geom_point(color = "#0B4F6C", alpha = 0.75, size = 2) +
  labs(x = "Horas de sono", y = expression(h[ii])) +
  theme_minimal(base_size = 14)
```

Participantes com poucas ou muitas horas de sono (extremos do eixo) puxam mais a reta ajustada —
maior alavancagem — porque $\mathbf{P}_X$ só depende de $\mathbf{X}$, nunca de $\mathbf{Y}$.

---

## Verificando o FWL na prática

```{r fwl-r}
Y_tilde  <- resid(lm(tempo_reacao ~ horas_sono, data = dados_sono))   # passo 1
X2_tilde <- resid(lm(cafeina_mg  ~ horas_sono, data = dados_sono))    # passo 2
mod_fwl  <- lm(Y_tilde ~ X2_tilde)                                    # passo 3

c(beta_regressao_completa = unname(coef(mod_completo)["cafeina_mg"]),
  beta_via_fwl             = unname(coef(mod_fwl)[2]))
```

--

```{r plot-fwl, echo=FALSE, fig.width=7, fig.height=3.6}
tibble(X2_tilde = X2_tilde, Y_tilde = Y_tilde) %>%
  ggplot(aes(x = X2_tilde, y = Y_tilde)) +
  geom_point(alpha = 0.7, color = "#0B4F6C") +
  geom_smooth(method = "lm", se = FALSE, color = "#d98324", linewidth = 0.9) +
  labs(x = "Cafeína residualizada em sono", y = "Tempo de reação residualizado em sono") +
  theme_minimal(base_size = 13)
```

Os dois coeficientes coincidem exatamente — a inclinação desta regressão simples entre resíduos
*é* o coeficiente da cafeína na regressão múltipla completa.

---

## A soma de quadrados extra, na mão

```{r uso-r-extra-ss}
X1 <- model.matrix(~ horas_sono, data = dados_sono)
P1 <- X1 %*% solve(t(X1) %*% X1) %*% t(X1)
Yv <- dados_sono$tempo_reacao

sqe_red <- as.numeric(t(Yv) %*% (diag(n) - P1) %*% Yv)
sqe_com <- as.numeric(t(Yv) %*% (diag(n) - P)  %*% Yv)
gl_extra <- qr(X)$rank - qr(X1)$rank
gl_res   <- n - qr(X)$rank
F_extra  <- ((sqe_red - sqe_com) / gl_extra) / (sqe_com / gl_res)

c(F = F_extra, p_valor = pf(F_extra, gl_extra, gl_res, lower.tail = FALSE))
```

Bate exatamente com `anova(mod_reduzido, mod_completo)` — a soma de quadrados extra é a mesma
conta, feita por álgebra explícita.

---

## Verificando a qui-quadrado por simulação

```{r uso-r-montecarlo, fig.width=7.5, fig.height=3.8}
set.seed(2026)
sigma <- 22; gl_res2 <- n - qr(X)$rank
stats <- replicate(3000, {
  Ys <- as.numeric(X %*% coef(mod_completo)) + rnorm(n, 0, sigma)
  as.numeric(t(Ys) %*% (diag(n) - P) %*% Ys) / sigma^2
})
ggplot(tibble(stats), aes(stats)) +
  geom_histogram(aes(y = after_stat(density)), bins = 35, fill = "#3b5bdb", alpha = 0.6) +
  stat_function(fun = dchisq, args = list(df = gl_res2), color = "#d98324", linewidth = 1) +
  theme_minimal(base_size = 13)
```

O histograma de 3.000 réplicas de Monte Carlo acompanha de perto a densidade qui-quadrado teórica
(linha laranja) com `r gl_res2` graus de liberdade — a confirmação empírica de que
$\mathrm{SQE}/\sigma^2$ se comporta exatamente como o teorema prevê.

---

## Resumo da aula

- Gauss-Markov: mínimos quadrados é BLUE entre estimadores lineares não viesados, sem exigir
  normalidade.
- Matriz de projeção $\mathbf{P}_X$: simétrica, idempotente, posto = traço = $\mathrm{posto}(\mathbf{X})$;
  formaliza "ajustar" como projeção ortogonal.
- Modelo particionado + soma de quadrados extra: mecanismo algébrico de todo teste $F$ de
  submodelo.
- Teorema de Frisch-Waugh-Lovell: o coeficiente de uma covariável é idêntico ao de uma regressão
  simples entre resíduos — a base algébrica da ANCOVA em experimentos aleatorizados.
- Sob normalidade, formas quadráticas idempotentes de $\mathbf{Y}$ são qui-quadrado — a base exata
  da ANOVA.
- Próximo capítulo: aplicamos tudo isso ao delineamento completamente aleatorizado (DCA).

## Referências

- Plackett, R. L. (1950). Some Theorems in Least Squares. *Biometrika*, 37(1/2), 149–157.
- Searle, S. R. (1971). *Linear Models*. John Wiley & Sons.
- Frisch, R. & Waugh, F. V. (1933). Partial Time Regressions as Compared with Individual Trends. *Econometrica*, 1(4), 387–401.
- Lovell, M. C. (1963). Seasonal Adjustment of Economic Time Series and Multiple Regression Analysis. *Journal of the American Statistical Association*, 58(304), 993–1010.
- Fisher, R. A. (1935). *Statistical Methods for Research Workers* (5ª ed.). Oliver and Boyd.
