---
title: "Fatoriais A×B e A×B×C"
subtitle: "Efeitos principais, interação, notação matricial e blocos completos"
author: "Raydonal Ospina"
output:
  xaringan::moon_reader:
    css: ["default", "metropolis", "metropolis-fonts", "../Aulas/custom-styles.css"]
    lib_dir: libs
    nature:
      highlightStyle: github
      highlightLines: true
      countIncrementalSlides: false
bibliography: ../Aulas/refs.bib
csl: ../Aulas/apa.csl
link-citations: true
---

```{r setup, include=FALSE}
options(html.tag.transform.rmarkdown = TRUE)
knitr::opts_chunk$set(echo = TRUE, warning = FALSE, message = FALSE, fig.retina = 2)
suppressPackageStartupMessages({
  library(tidyverse)
  library(kableExtra)
  library(broom)
})
```

class: inverse, center, middle

# Aula 12 — Fatoriais A×B e A×B×C

### Teoria · Aplicação · Discussão · Uso do R

---

class: inverse, center, middle

# Bloco 1 — Teoria

---

## Por que cruzar fatores?

"Um fator de cada vez" (OFAT) tem dois defeitos (Box, Hunter & Hunter, 2005; Montgomery, 2017):

1. **Não detecta interação** — pode convergir para um ótimo aparente que está longe do real.
2. **É ineficiente** — um fatorial completo estima todos os efeitos com a mesma precisão de um
   experimento dedicado a cada fator, sem custo adicional.

--

Cruzar $A$ e $B$ resolve os dois problemas de uma vez.

---

## O modelo A×B

$$
y_{ijk} = \mu + \alpha_i + \beta_j + (\alpha\beta)_{ij} + \varepsilon_{ijk}, \qquad
i=1,\dots,a;\ j=1,\dots,b;\ k=1,\dots,r
$$

com $\sum_i \alpha_i = \sum_j \beta_j = 0$ e $\sum_i(\alpha\beta)_{ij} = \sum_j(\alpha\beta)_{ij}
= 0$.

--

- $\alpha_i$: efeito principal de $A$, marginalizado sobre $B$.
- $(\alpha\beta)_{ij}$: **interação** — o quanto a célula $(i,j)$ se desvia de
  $\alpha_i + \beta_j$; equivalentemente, o quanto o efeito de $A$ muda com o nível de $B$.

---

## Uma leitura causal

Sob a estrutura de resultados potenciais (Imbens & Rubin, 2015):

.pull-left[
**Efeito principal $\alpha_i$**

= ATE de $A$, **marginalizado** sobre a distribuição de níveis de $B$ no experimento.
]
.pull-right[
**Interação $(\alpha\beta)_{ij}$**

= **heterogeneidade do efeito causal** de $A$ conforme o nível de $B$ — interação
trata-tratamento.
]

--

Efeito principal sem interação: "o tratamento funciona, e funciona igual para todo subgrupo de
$B$." Com interação forte: "o tamanho do efeito depende de $B$" — duas conclusões bem diferentes.

---

## Notação matricial: $\mathbf{X} = [\mathbf{1}\ |\ \mathbf{X}_A\ |\ \mathbf{X}_B\ |\ \mathbf{X}_A \odot \mathbf{X}_B]$

Do Capítulo 2: $\mathbf{Y}=\mathbf{X}\boldsymbol\beta+\boldsymbol\varepsilon$,
$\mathbf{P}_X = \mathbf{X}(\mathbf{X}'\mathbf{X})^{-1}\mathbf{X}'$.

A coluna de interação é o produto de Hadamard ($\odot$, elemento a elemento) de cada coluna de
$\mathbf{X}_A$ com cada coluna de $\mathbf{X}_B$ — exatamente como `model.matrix()` monta um
termo de interação.

--

```{r mm-demo}
pepino <- read_csv("../Livro/data/pepino.csv", show_col_types = FALSE) %>%
  mutate(riego = factor(riego), silicio = factor(silicio))
X <- model.matrix(~ riego * silicio, data = pepino)
colnames(X)[c(2, 3, 6)]
identical(X[, 6], X[, 2] * X[, 3])   # coluna de interação = produto das principais
```

---

## Da matriz ao teste de interação

O teste de $H_0:(\alpha\beta)_{ij}=0\ \forall i,j$ (seção "O modelo linear particionado" do livro) é a
comparação nested entre

$$\mathbf{X}_1 = [\mathbf{1}\ |\ \mathbf{X}_A\ |\ \mathbf{X}_B] \quad \text{vs.} \quad
\mathbf{X} = [\mathbf{X}_1\ |\ \mathbf{X}_A \odot \mathbf{X}_B],$$

$$F = \frac{(SQE_{reduzido} - SQE_{completo})/(a-1)(b-1)}{QM_{E,\ completo}}.$$

--

Mesma lógica do F-teste geral do Capítulo 2 — só que aplicada ao bloco de colunas de interação.

---

## ANOVA do fatorial A×B balanceado

```{r tabela-anova, echo=FALSE}
tibble(
  Fonte = c("A", "B", "A×B", "Erro", "Total"),
  gl    = c("$a-1$", "$b-1$", "$(a-1)(b-1)$", "$ab(r-1)$", "$abr-1$"),
  SQ    = c("$SQ_A$", "$SQ_B$", "$SQ_{AB}$", "$SQ_E$", "$SQ_{Total}$")
) %>%
  kable(escape = FALSE, format = "html") %>%
  kable_styling(font_size = 20, full_width = FALSE)
```

Convenção: examine a interação **primeiro**. Se relevante, efeitos principais isolados podem
enganar — reporte as médias de célula.

---

## Fatoriais A×B×C

$$
y_{ijkl} = \mu + \alpha_i + \beta_j + \gamma_k + (\alpha\beta)_{ij} + (\alpha\gamma)_{ik} +
(\beta\gamma)_{jk} + (\alpha\beta\gamma)_{ijk} + \varepsilon_{ijkl}
$$

**Interação tripla:** mede se a interação $A{\times}B$ muda com o nível de $C$. Difícil de
interpretar, rara de ser grande — mas nunca deve ser ignorada sem ser testada.

---

## O cubo do 2³: visualizando A×B×C

Com **três fatores de dois níveis**, cada um dos $2^3=8$ tratamentos é um **vértice de um cubo**
— cada aresta liga dois tratamentos que diferem em exatamente um fator. Dados reais: um
sub-desenho do $2^4$ de biodiesel (Aula 13), fixando o agente de purificação no nível baixo.

```{r cubo-setup, include=FALSE}
biodiesel_23 <- read_csv("../Livro/data/biodiesel.csv", show_col_types = FALSE) %>%
  filter(Agente == -1)

sinais_23 <- tribble(
  ~trat,  ~A, ~B, ~C,
  "(1)",  -1, -1, -1, "a", 1, -1, -1, "b", -1, 1, -1, "ab", 1, 1, -1,
  "c",    -1, -1,  1, "ac", 1, -1, 1, "cb", -1, 1, 1, "abc", 1, 1, 1
) %>%
  left_join(
    biodiesel_23 %>% group_by(Relacion, Catalizador, Temperatura) %>%
      summarise(media = mean(Rendimiento), .groups = "drop"),
    by = c("A" = "Relacion", "B" = "Catalizador", "C" = "Temperatura")
  ) %>%
  mutate(AB = A*B, AC = A*C, BC = B*C, ABC = A*B*C)

angulo_cubo <- pi / 4.5
cubo_geo <- tibble(
  x1 = c(0, 0, 0, 1), x2 = c(0, 1, 1, 1), y1 = c(0, 0, 1, 0), y2 = c(1, 0, 1, 1), tipo = "solido"
) %>%
  bind_rows(tibble(
    x1 = c(cos(angulo_cubo), cos(angulo_cubo), cos(angulo_cubo), 1 + cos(angulo_cubo)),
    x2 = c(cos(angulo_cubo), 1 + cos(angulo_cubo), 1 + cos(angulo_cubo), 1 + cos(angulo_cubo)),
    y1 = c(sin(angulo_cubo), sin(angulo_cubo), 1 + sin(angulo_cubo), sin(angulo_cubo)),
    y2 = c(1 + sin(angulo_cubo), sin(angulo_cubo), 1 + sin(angulo_cubo), 1 + sin(angulo_cubo)),
    tipo = c("tracejado", "tracejado", "solido", "solido")
  )) %>%
  bind_rows(tibble(
    x1 = c(0, 1, 0, 1), x2 = c(cos(angulo_cubo), 1 + cos(angulo_cubo), cos(angulo_cubo), 1 + cos(angulo_cubo)),
    y1 = c(0, 0, 1, 1), y2 = c(sin(angulo_cubo), sin(angulo_cubo), 1 + sin(angulo_cubo), 1 + sin(angulo_cubo)),
    tipo = c("tracejado", "solido", "solido", "solido")
  ))

vertices_23 <- bind_rows(cubo_geo %>% select(x = x1, y = y1), cubo_geo %>% select(x = x2, y = y2)) %>%
  distinct() %>%
  mutate(trat = c("(1)", "c", "a", "b", "cb", "ab", "ac", "abc")) %>%
  left_join(sinais_23, by = "trat")

AZUL_CUBO <- "#2a78d6"; VERMELHO_CUBO <- "#e34948"
tema_cubo <- theme_void(base_size = 11) +
  theme(plot.title = element_text(size = 13), plot.subtitle = element_text(size = 10.5, color = "grey30"))
```

```{r cubo-base, echo=FALSE, fig.width=6.5, fig.height=5}
ggplot(cubo_geo) +
  geom_segment(aes(x1, y1, xend = x2, yend = y2, linetype = tipo), color = gray(.55)) +
  coord_equal(clip = "off") +
  scale_linetype_manual(values = c(solido = "solid", tracejado = "dashed"), guide = "none") +
  theme_void(base_size = 12) + theme(plot.margin = margin(6, 20, 20, 40)) +
  geom_point(aes(x, y), data = vertices_23, size = 1.5, color = gray(.55)) +
  geom_label(aes(x, y, label = paste0(trat, "\n", round(media, 1))), data = vertices_23, size = 3.4) +
  annotate("text", x = c(.5, -.55, 1.35 + .5*cos(angulo_cubo)), y = c(-.4, .5, .12),
           label = c("A (Relação)", "C (Temperatura)", "B (Catalisador)"), size = 3.3, fontface = "italic") +
  labs(title = "Rendimento médio de biodiesel em cada vértice do 2³")
```

---

## Efeitos principais: faces opostas do cubo

```{r cubo-principais, echo=FALSE, fig.width=10, fig.height=4}
face_principal <- function(sinal, titulo, efeito_valor) {
  altos  <- vertices_23 %>% filter(.data[[sinal]] ==  1)
  baixos <- vertices_23 %>% filter(.data[[sinal]] == -1)
  ordenar <- function(df) { cx <- mean(df$x); cy <- mean(df$y); df[order(atan2(df$y-cy, df$x-cx)), ] }
  ggplot(cubo_geo) +
    geom_polygon(aes(x, y), data = ordenar(altos),  fill = VERMELHO_CUBO, alpha = .35) +
    geom_polygon(aes(x, y), data = ordenar(baixos), fill = AZUL_CUBO,     alpha = .35) +
    geom_segment(aes(x1, y1, xend = x2, yend = y2, linetype = tipo), color = gray(.5)) +
    coord_equal() + scale_linetype_manual(values = c(solido="solid", tracejado="dashed"), guide="none") +
    tema_cubo +
    geom_point(aes(x, y), data = vertices_23, size = 1, color = gray(.4)) +
    geom_label(aes(x, y, label = trat), data = vertices_23, size = 2.6) +
    labs(title = titulo, subtitle = paste0("efeito = ", sprintf("%.2f", efeito_valor)))
}
efeito_A <- 2 * mean(sinais_23$A * sinais_23$media)
efeito_B <- 2 * mean(sinais_23$B * sinais_23$media)
efeito_C <- 2 * mean(sinais_23$C * sinais_23$media)
cowplot::plot_grid(
  face_principal("A", "A (Relação)", efeito_A),
  face_principal("B", "B (Catalisador)", efeito_B),
  face_principal("C", "C (Temperatura)", efeito_C), nrow = 1
)
```

Face vermelha (nível alto) menos face azul (nível baixo) — literalmente $\bar y(x_j{=}{+}1) -
\bar y(x_j{=}{-}1)$.

---

## Interações duplas: planos diagonais que se cruzam

```{r cubo-duplas, echo=FALSE, fig.width=10, fig.height=4}
plano_interacao <- function(pos, neg, titulo, efeito_valor) {
  ord <- function(labels) vertices_23[match(labels, vertices_23$trat), ]
  ggplot(cubo_geo) +
    geom_polygon(aes(x, y), data = ord(pos), fill = VERMELHO_CUBO, alpha = .35) +
    geom_polygon(aes(x, y), data = ord(neg), fill = AZUL_CUBO,     alpha = .35) +
    geom_segment(aes(x1, y1, xend = x2, yend = y2, linetype = tipo), color = gray(.5)) +
    coord_equal() + scale_linetype_manual(values = c(solido="solid", tracejado="dashed"), guide="none") +
    tema_cubo +
    geom_point(aes(x, y), data = vertices_23, size = 1, color = gray(.4)) +
    geom_label(aes(x, y, label = trat), data = vertices_23, size = 2.6) +
    labs(title = titulo, subtitle = paste0("efeito = ", sprintf("%.2f", efeito_valor)))
}
efeito_AB <- 2 * mean(sinais_23$AB * sinais_23$media)
efeito_AC <- 2 * mean(sinais_23$AC * sinais_23$media)
efeito_BC <- 2 * mean(sinais_23$BC * sinais_23$media)
cowplot::plot_grid(
  plano_interacao(c("(1)","ab","abc","c"), c("a","ac","cb","b"), "AB", efeito_AB),
  plano_interacao(c("(1)","b","abc","ac"), c("c","cb","ab","a"), "AC", efeito_AC),
  plano_interacao(c("(1)","a","abc","cb"), c("c","b","ab","ac"), "BC", efeito_BC), nrow = 1
)
```

Quando os dois planos coloridos se cruzam no meio do cubo (em vez de serem faces paralelas), há
interação — geometricamente, não dá para separar o efeito de um fator sem saber o nível do outro.

---

## Interação tripla: dois tetraedros entrelaçados

```{r cubo-tripla, echo=FALSE, fig.width=6, fig.height=4.6}
efeito_ABC <- 2 * mean(sinais_23$ABC * sinais_23$media)
tetraedros <- bind_rows(
  tibble(x=c(0,0,0,cos(angulo_cubo),cos(angulo_cubo),1), y=c(0,0,0,1+sin(angulo_cubo),1+sin(angulo_cubo),1),
         xend=c(1,1+cos(angulo_cubo),cos(angulo_cubo),1,1+cos(angulo_cubo),1+cos(angulo_cubo)),
         yend=c(1,sin(angulo_cubo),1+sin(angulo_cubo),1,sin(angulo_cubo),sin(angulo_cubo)), grupo="T1"),
  tibble(x=c(0,0,1,1,cos(angulo_cubo),0), y=c(1,1,0,0,sin(angulo_cubo),1),
         xend=c(1,cos(angulo_cubo),1+cos(angulo_cubo),cos(angulo_cubo),1+cos(angulo_cubo),1+cos(angulo_cubo)),
         yend=c(0,sin(angulo_cubo),1+sin(angulo_cubo),sin(angulo_cubo),1+sin(angulo_cubo),1+sin(angulo_cubo)), grupo="T2")
)
ggplot(cubo_geo) +
  geom_segment(aes(x, y, xend=xend, yend=yend), data=filter(tetraedros, grupo=="T1"), color=VERMELHO_CUBO, linewidth=.5) +
  geom_segment(aes(x, y, xend=xend, yend=yend), data=filter(tetraedros, grupo=="T2"), color=AZUL_CUBO, linewidth=.5, linetype="22") +
  geom_segment(aes(x1, y1, xend = x2, yend = y2, linetype = tipo), color = gray(.75)) +
  coord_equal() + scale_linetype_manual(values = c(solido="solid", tracejado="dashed"), guide="none") +
  tema_cubo +
  geom_label(aes(x, y, label = trat, fill = factor(ABC)), data = vertices_23, size = 3.4, color = "white") +
  scale_fill_manual(values = setNames(c(AZUL_CUBO, VERMELHO_CUBO), c("-1","1")), guide = "none") +
  labs(title = "ABC (Relação×Catalisador×Temperatura)",
       subtitle = paste0("efeito = ", sprintf("%.2f", efeito_ABC), " — o maior deste 2³"))
```

Sem um plano único para representar $ABC$: os 8 vértices se dividem em dois tetraedros alternados.
Aqui a tripla ($8{,}91$) já domina todos os efeitos principais e duplos — o Capítulo 6/Aula 13
confirma isso formalmente com os 4 fatores completos.

---

class: inverse, center, middle

# Bloco 2 — Aplicação

---

## Irrigação × silício na altura do pepino

**Fatores:** `riego` (2 níveis) × `silicio` (4 níveis), 3 repetições, 24 parcelas.

```{r pepino-fit}
modelo_axb <- aov(altura ~ riego * silicio, data = pepino)
summary(modelo_axb)
```

---

## O diagrama de Hasse deste fatorial A×B

`riego` e `silicio` aparecem no **mesmo nível** — cruzados, sem relação de refinamento entre si —
e se reencontram na interação, que os refina a ambos.

```{r hasse-axb-12, echo=FALSE, fig.width=5, fig.height=4.6, fig.retina=2}
nos_axb12 <- tibble(
  termo = c("Média", "riego (A)", "silicio (B)", "riego×silicio", "Erro"),
  df    = c(1, 2 - 1, 4 - 1, (2 - 1) * (4 - 1), 2 * 4 * (3 - 1)),
  x     = c(0, -1, 1, 0, 0),
  y     = c(4, 3, 3, 2, 1)
)
arestas_axb12 <- tibble(
  de   = c("Média", "Média", "riego (A)", "silicio (B)", "riego×silicio"),
  para = c("riego (A)", "silicio (B)", "riego×silicio", "riego×silicio", "Erro")
)

arestas_xy_axb12 <- arestas_axb12 %>%
  left_join(nos_axb12 %>% select(termo, x0 = x, y0 = y), by = c("de" = "termo")) %>%
  left_join(nos_axb12 %>% select(termo, x1 = x, y1 = y), by = c("para" = "termo"))

ggplot() +
  geom_segment(data = arestas_xy_axb12, aes(x = x0, y = y0, xend = x1, yend = y1),
               color = "grey45", linewidth = 0.6) +
  geom_label(data = nos_axb12, aes(x = x, y = y, label = paste0(termo, "\n(", df, " gl)")),
             size = 2.8, label.padding = unit(0.25, "lines"), fill = "white", color = "grey15") +
  theme_void(base_size = 11) +
  labs(title = "Fatorial A×B: a=2, b=4, r=3 (N=24)") +
  theme(plot.title = element_text(hjust = 0.5, face = "bold", size = 10.5))
```

$1+1+3+3+16=24=N$ — os 3 gl de `riego×silicio` são $12-1-1-3=(a-1)(b-1)$, a mesma contagem
geométrica do exemplo A×B do Cap. 2 do livro-texto, aqui com os números reais do pepino.

---

## Gráfico de interação

```{r pepino-plot, echo=FALSE, fig.width=8, fig.height=4.3}
pepino %>%
  group_by(riego, silicio) %>%
  summarise(altura_media = mean(altura), .groups = "drop") %>%
  ggplot(aes(x = silicio, y = altura_media, color = riego, group = riego)) +
  geom_line(linewidth = 1) + geom_point(size = 2.5) +
  labs(x = "Silício", y = "Altura média (cm)", color = NULL) +
  theme_minimal(base_size = 14) + theme(legend.position = "top")
```

Retas quase paralelas — interação discreta ($p \approx 0{,}09$), abaixo do limiar de 5%.

---

## Processo de extração como A/B/n de três fatores

**Cenário:** recuperação de composto volátil, 3 fatores de configuração (viscosidade,
salinidade, tempo), 3 níveis cada, 2 injeções — $3^3 \times 2 = 54$ corridas.

```{r acuosas-fit}
acuosas <- read_csv("../Livro/data/acuosas.csv", show_col_types = FALSE) %>%
  transmute(viscosidade = factor(Viscosidad), salinidade = factor(Salinidad),
            tempo = factor(Tiempo), recuperacao = recupera)
mod3 <- aov(recuperacao ~ viscosidade * salinidade * tempo, data = acuosas)
broom::tidy(mod3) %>% select(term, df, p.value) %>%
  mutate(p.value = round(p.value, 3)) %>%
  kable(format = "html") %>% kable_styling(font_size = 16, full_width = FALSE)
```

---

## Interpretando: efeitos aditivos

Os três efeitos principais são significativos; **nenhuma interação** é. Os fatores atuam de
forma aproximadamente aditiva — uma conclusão que só podemos afirmar *depois* de testar a
interação, nunca antes.

---

## Blocos completos: corrigindo o modelo do pepino

```{r pepino-blocos}
pepino2 <- pepino %>% mutate(bloque = factor(bloque))
modelo_blocos <- aov(altura ~ bloque + riego * silicio, data = pepino2)
summary(modelo_blocos)[[1]][1:2, ]
```

Aqui, o bloco explica pouco ($p \approx 0{,}89$): $QM_E$ com bloco é ligeiramente **maior** do
que sem ele. Blocar é decisão de desenho, não garantia automática de ganho.

---

class: inverse, center, middle

# Bloco 3 — Discussão

---

## Perguntas para a turma

1. Se a interação viscosidade×salinidade fosse significativa, por que reportar só médias
   marginais seria enganoso?

2. Nosso desenho tem repetição verdadeira (duas injeções). O que mudaria se houvesse só uma
   corrida por combinação?

3. Um teste A/B/n online (cor do botão × layout × CTA) é estruturalmente A×B×C. Que cuidado
   extra ele exige, que um experimento de bancada controla mais facilmente?

4. Na leitura causal, o que significa dizer que $(\alpha\beta)_{ij}$ é "heterogeneidade de efeito
   de tratamento"? Dê um exemplo em que isso mudaria uma decisão de negócio.

---

class: inverse, center, middle

# Bloco 4 — Uso do R

---

## Construindo X manualmente e conferindo a ortogonalidade

```{r uso-r-1}
X1 <- model.matrix(~ riego, data = pepino)[, 2]
X2 <- model.matrix(~ silicio, data = pepino)[, 2]
X12 <- X1 * X2   # coluna de interação, construída à mão

c(cor_A_B  = cor(X1, X2),
  cor_A_AB = cor(X1, X12))
```

Em um desenho balanceado, as colunas de efeitos principais tendem a ser pouco correlacionadas —
mas só no $2^k$ (Aula 13) a ortogonalidade é **exata**.

---

## Nested F-test via `anova()`

```{r uso-r-2}
mod_reduzido <- aov(altura ~ riego + silicio, data = pepino)
mod_completo <- aov(altura ~ riego * silicio, data = pepino)
anova(mod_reduzido, mod_completo)
```

O `F` e o `Pr(>F)` da segunda linha são idênticos aos da linha `riego:silicio` da ANOVA padrão —
confirma que o teste de interação **é** exatamente o teste nested da Seção de modelo
particionado.

---

## Resumo da aula

- Cruzar fatores detecta interação sem custo adicional de unidades.
- $\mathbf{X} = [\mathbf{1}\,|\,\mathbf{X}_A\,|\,\mathbf{X}_B\,|\,\mathbf{X}_A\odot\mathbf{X}_B]$:
  a coluna de interação é produto de Hadamard das colunas principais.
- Leitura causal: efeito principal = ATE marginalizado; interação = heterogeneidade de efeito.
- A×B×C acrescenta interações duplas e uma tripla; blocos completos somam um termo aditivo.
- O cubo do 2³: efeitos principais são faces opostas, interações duplas são planos diagonais que
  se cruzam, e a tripla é a alternância entre dois tetraedros — sem um único "plano" que a
  represente.
- Próxima aula: o caso especial $2^k$ — ortogonalidade exata, análise sem repetição e confusão em
  blocos.

## Referências

- Box, G. E. P., Hunter, J. S. & Hunter, W. G. (2005). *Statistics for Experimenters: Design, Innovation, and Discovery* (2ª ed.). John Wiley & Sons.
- Montgomery, D. C. (2017). *Design and Analysis of Experiments* (9ª ed.). John Wiley & Sons.
- Imbens, G. W. & Rubin, D. B. (2015). *Causal Inference for Statistics, Social, and Biomedical Sciences: An Introduction*. Cambridge University Press.
