---
title: "Contrastes, Comparações Múltiplas e Polinômios Ortogonais"
subtitle: "Decompondo a variação entre tratamentos em perguntas específicas"
author: "Raydonal Ospina"
output:
  xaringan::moon_reader:
    css: ["default", "metropolis", "metropolis-fonts", "../Aulas/custom-styles.css"]
    lib_dir: libs
    nature:
      highlightStyle: github
      highlightLines: true
      countIncrementalSlides: false
bibliography: ../Aulas/refs.bib
csl: ../Aulas/apa.csl
link-citations: true
---

```{r setup, include=FALSE}
options(html.tag.transform.rmarkdown = TRUE)
knitr::opts_chunk$set(echo = TRUE, warning = FALSE, message = FALSE, fig.retina = 2)
suppressPackageStartupMessages({
  library(tidyverse)
  library(kableExtra)
  library(broom)
  library(emmeans)
  library(multcomp)
  library(agricolae)
})
```

class: inverse, center, middle

# Aula 07 — Contrastes, Comparações Múltiplas e Polinômios Ortogonais

### Teoria · Aplicação · Discussão · Uso do R

---

class: inverse, center, middle

# Bloco 1 — Teoria

---

## Além da pergunta global da ANOVA

A ANOVA de um fator só responde: *existe pelo menos uma diferença entre as $t$ médias?*

Rejeitar $H_0: \mu_1 = \cdots = \mu_t$ não diz **quais** médias diferem, nem **em que direção**.

--

Duas ferramentas para ir além:

- **Contrastes** — perguntas específicas, planejadas a priori.
- **Comparações múltiplas** — todas as comparações par a par (ou contra um controle), com
  controle da taxa de erro por família.

---

## Contrastes: definição

Um **contraste** é uma combinação linear das médias de tratamento

$$L = \sum_{i=1}^{t} c_i \mu_i, \qquad \sum_{i=1}^{t} c_i = 0.$$

A restrição $\sum c_i = 0$ garante que $L$ mede uma **diferença**, não um nível geral.

--

Estimado por $\hat L = \sum_i c_i \bar y_{i\cdot}$, com

$$E(\hat L) = L \quad \text{(não viesado)}, \qquad
\mathrm{Var}(\hat L) = \sigma^2 \sum_{i=1}^t \frac{c_i^2}{n_i}.$$

Balanceado ($n_i = n$): $\mathrm{Var}(\hat L) = \dfrac{\sigma^2}{n}\sum_i c_i^2$.

---

## Leitura causal: contraste = efeito causal

Em resultados potenciais, cada UE tem $t$ resultados potenciais $Y_i(1),\ldots,Y_i(t)$, um por
braço. $\mu_i = E[Y(i)]$; um contraste par a par $\mu_i-\mu_j$ é literalmente um **ATE** entre
os braços $i$ e $j$.

--

Com $t>2$ há $\binom{t}{2}$ ATEs possíveis simultaneamente — daí o problema de comparações
múltiplas: não é um artefato técnico, é consequência direta de estimar **vários efeitos causais
ao mesmo tempo** sobre o mesmo experimento.

---

## Soma de quadrados de um contraste

$$SQ_L = \frac{\hat L^{\,2}}{\sum_i c_i^2/n_i}, \qquad gl = 1 \text{ sempre.}$$

Sob $H_0: L=0$ e normalidade,

$$F = \frac{SQ_L}{QME} \sim F_{1,\,gl_{\text{erro}}} \qquad \Longleftrightarrow \qquad
t = \frac{\hat L}{\sqrt{QME\sum_i c_i^2/n_i}},\ \ t^2 = F.$$

--

Um contraste é um teste com **1 gl encaixado** dentro da ANOVA — mais específico e, em geral,
mais poderoso que o teste F global, desde que definido **antes** de olhar os dados.

---

## Notação matricial (retomando o Cap. 2)

Cell-means: $\mathbf Y=\mathbf X\boldsymbol\mu+\boldsymbol\varepsilon$, $\mathbf X'\mathbf X=\mathrm{diag}(n_1,\ldots,n_t)$.

$$L=\boldsymbol\lambda'\boldsymbol\mu, \quad \mathbf 1'\boldsymbol\lambda=0, \qquad
\mathrm{Var}(\hat L)=\sigma^2\boldsymbol\lambda'(\mathbf X'\mathbf X)^{-1}\boldsymbol\lambda.$$

--

$$SQ_L = (\boldsymbol\lambda'\hat{\boldsymbol\mu})\big[\boldsymbol\lambda'(\mathbf X'\mathbf X)^{-1}\boldsymbol\lambda\big]^{-1}(\boldsymbol\lambda'\hat{\boldsymbol\mu}) = \mathbf Y'\mathbf A_{\boldsymbol\lambda}\mathbf Y,$$

forma quadrática idempotente de posto 1 (Cap. 2, formas quadráticas) $\Rightarrow SQ_L/\sigma^2\sim\chi^2_1$.

---

## Contrastes ortogonais

Dois contrastes $\{c_i\}$, $\{d_i\}$ são **ortogonais** se $\sum_i c_i d_i / n_i = 0$.

Para $t$ tratamentos, no máximo $t-1$ contrastes mutuamente ortogonais.

--

**Propriedade-chave:** um conjunto completo de $t-1$ contrastes ortogonais particiona
exatamente $SQ_{\text{Trat}}$:

$$SQ_{\text{Trat}} = \sum_{k=1}^{t-1} SQ_{L_k}, \qquad gl_{\text{Trat}} = t-1,$$

e, sob normalidade, os $t-1$ testes $F$ resultantes são **independentes** entre si — porque as
$t-1$ projeções de posto 1 $\mathbf A_{\boldsymbol\lambda_k}$ somam exatamente $\mathbf P_X -
\mathbf P_{\mathbf 1}$ (teorema de Cochran, Cap. 2).

---

## O problema das comparações múltiplas

Com $t=4$ grupos há $\binom{4}{2}=6$ pares. Mesmo sob $H_0$ em todos:

$$P(\text{≥ 1 falso positivo}) = 1-(1-\alpha)^6 \approx 1 - 0{,}95^6 \approx 0{,}26$$

--

Mais de **5×** o nível nominal de 5%. Testes $t$ repetidos, sem correção, inflam a taxa de erro
por família (FWER).

---

## O perigo do "data snooping"

Explorar os dados à procura de um padrão "interessante" e só **depois** formular e testar a
hipótese que ele sugeriu, usando os mesmos dados — inverte a lógica hipótese → coleta → análise.

--

Com $t$ grupos de médias populacionais idênticas, o par mais discrepante por puro ruído amostral
quase sempre "parece" significativo em um teste $t$ comum sobre ele isolado.

**Analogia:** atirar a flecha na parede e desenhar o alvo ao redor do buraco — você sempre acerta,
mas isso nada prova sobre pontaria.

Contrastes ortogonais, Tukey, Dunnett e Bonferroni só protegem o conjunto de comparações
**especificado antes** de olhar os dados. Nenhum deles cobre uma comparação "descoberta" depois.

---

## Seis respostas ao problema

.pull-left[
**Scheffé** — protege *qualquer* contraste, mesmo definido depois de ver os dados — a resposta
formal ao data snooping: só declara significativo o que é grande mesmo entre infinitas
possibilidades. O mais conservador (Scheffé, 1959).

**Bonferroni** (1936) — divide $\alpha$ por $m$ comparações. Simples, geral,
conservador se $m$ grande.

**Tukey HSD** — todas as comparações par a par, via amplitude estudentizada. Mais poderoso que
Bonferroni para essa família (Tukey, 1949).
]
.pull-right[
**Dunnett** — cada tratamento vs. um único controle; explora a correlação entre comparações que
compartilham o controle (Dunnett, 1955).

**Duncan** — valor crítico $R_p$ **cresce com a amplitude** $p$ da comparação; mais liberal que
Tukey, mas **não controla o FWER** (Duncan, 1955).

**Agrupamento (CLD)** — letras compactas: tratamentos com letra em comum não diferem.
]

---

## Polinômios ortogonais

Quando os níveis do fator são **quantitativos e igualmente espaçados** (doses, concentrações),
decompor $SQ_{\text{Trat}}$ em tendência é mais informativo que comparar pares.

--

Coeficientes ortogonais tabulados $\lambda_i$ por grau (linear, quadrático, cúbico, ...):

$$\hat L_k = \sum_i \lambda_i \bar y_{i\cdot}, \qquad
\mathrm{Var}(\hat L_k) = \frac{\sigma^2}{n}\sum_i \lambda_i^2, \qquad
SQ_k = \frac{n\,\hat L_k^{\,2}}{\sum_i \lambda_i^2},$$

cada um com 1 gl, e $SQ_{\text{Trat}} = \sum_{k=1}^{t-1} SQ_k$ — o caso particular de contrastes
ortogonais desenhado para capturar tendência, não diferenças ad hoc.

---

class: inverse, center, middle

# Bloco 2 — Aplicação

---

## Ciência de dados: scripts de terceiros e carregamento

**Pergunta:** quatro configurações de página — Nenhum (controle), Analytics, Anúncios, Combo —
diferem quanto ao tempo de carregamento?

- 40 carregamentos, 10 por configuração (**UE = carregamento medido**).
- Fator com 4 níveis **categóricos** — cenário natural para contrastes planejados e comparações
  múltiplas (não para polinômios: configurações não têm ordem métrica).

```{r sim-scripts}
set.seed(2026)
config <- c("Nenhum", "Analytics", "Anúncios", "Combo")
efeito_config <- c(Nenhum = 0, Analytics = 60, Anúncios = 140, Combo = 210)

dados_scripts <- tibble(
  pagina = 1:40,
  config = factor(rep(config, each = 10), levels = config),
  tempo_ms = 900 + efeito_config[as.character(config)] + rnorm(40, 0, 70)
)
mod_scripts <- aov(tempo_ms ~ config, data = dados_scripts)
```

---

## Três contrastes ortogonais planejados

```{r tab-contrastes-coef, echo=FALSE}
tibble(
  Contraste = c("L1: Nenhum vs. demais", "L2: Analytics vs. (Anúncios,Combo)", "L3: Anúncios vs. Combo"),
  Nenhum = c(3, 0, 0), Analytics = c(-1, 2, 0), Anúncios = c(-1, -1, 1), Combo = c(-1, -1, -1)
) %>% kable(format = "html") %>% kable_styling(font_size = 16, full_width = FALSE)
```

```{r calc-contrastes}
medias <- with(dados_scripts, tapply(tempo_ms, config, mean))
ns <- with(dados_scripts, tapply(tempo_ms, config, length))
qme <- summary(mod_scripts)[[1]]["Residuals", "Mean Sq"]

coefs <- list(L1 = c(3, -1, -1, -1), L2 = c(0, 2, -1, -1), L3 = c(0, 0, 1, -1))
sapply(coefs, function(cc) sum(cc * medias)^2 / sum(cc^2 / ns))  # SQ de cada contraste
summary(mod_scripts)[[1]]["config", "Sum Sq"]                    # soma = SQ_Trat
```

---

## A partição visual de $SQ_{\text{Trat}}$

```{r plot-contrastes-sq, echo=FALSE, fig.width=7, fig.height=4}
sq_contrastes <- sapply(coefs, function(cc) sum(cc * medias)^2 / sum(cc^2 / ns))

tibble(contraste = names(sq_contrastes), SQ = as.numeric(sq_contrastes)) %>%
  ggplot(aes(x = contraste, y = SQ, fill = contraste)) +
  geom_col(width = 0.55, show.legend = FALSE) +
  geom_text(aes(label = round(SQ, 0)), vjust = -0.5, size = 4) +
  geom_hline(yintercept = summary(mod_scripts)[[1]]["config", "Sum Sq"],
             linetype = "dashed", color = "grey40") +
  annotate("text", x = 0.6, y = summary(mod_scripts)[[1]]["config", "Sum Sq"],
           label = "SQ_Trat total", vjust = -0.6, hjust = 0, size = 3.5, color = "grey30") +
  labs(x = NULL, y = "Soma de quadrados") +
  theme_minimal(base_size = 13)
```

As três barras somam exatamente a linha tracejada — $t-1=3$ contrastes ortogonais particionam
$SQ_{\text{Trat}}$ sem sobra nem falta, cada um com 1 gl.

---

## Comparações múltiplas: Tukey vs. Dunnett

```{r comp-mult}
emm <- emmeans(mod_scripts, ~ config)
pairs(emm, adjust = "tukey")[1:2]           # todas as pares (Tukey HSD)
contrast(emm, "trt.vs.ctrl", ref = "Nenhum", adjust = "dunnettx")  # vs. controle
```

---

## Agrupamento compacto por letras (Tukey vs. Duncan)

```{r cld, echo=FALSE}
multcomp::cld(emm, Letters = letters, adjust = "tukey")
agricolae::duncan.test(mod_scripts, "config", console = FALSE)$groups
```

Aqui os dois coincidem (efeitos grandes o bastante para ambos os critérios) — a diferença de
Duncan aparece nos pares de fronteira: valores críticos $R_p$ menores por amplitude, mais poder,
sem controlar o FWER no nível nominal.

```{r plot-scripts, echo=FALSE, fig.width=7.5, fig.height=3.6}
ggplot(dados_scripts, aes(config, tempo_ms, fill = config)) +
  geom_boxplot(alpha = 0.7, show.legend = FALSE) +
  labs(x = NULL, y = "Tempo (ms)") + theme_minimal(base_size = 14)
```

---

## Todas as comparações par a par, de uma vez

Equivalente em `ggplot2` de `plot(TukeyHSD(...))`: um par difere quando o IC **não cruza zero**.

```{r plot-tukey-ic, echo=FALSE, fig.width=8, fig.height=3.8}
ic_tukey <- as.data.frame(confint(pairs(emm, adjust = "tukey")))

ggplot(ic_tukey, aes(x = estimate, y = reorder(contrast, estimate))) +
  geom_vline(xintercept = 0, linetype = "dashed", color = "grey40") +
  geom_pointrange(aes(xmin = lower.CL, xmax = upper.CL), color = "#0B4F6C", linewidth = 0.8) +
  labs(x = "Diferença estimada (ms)", y = NULL) + theme_minimal(base_size = 14)
```

Só "Anúncios − Combo" cruza zero: os demais 5 pares diferem significativamente (Tukey, 95%).

---

## Psicologia: dose de cafeína e atenção sustentada

**Pergunta:** 0, 50, 100, 150, 200 mg de cafeína — como a atenção sustentada responde à dose?

Níveis **quantitativos, igualmente espaçados** — cenário ideal para polinômios ortogonais.

```{r sim-cafeina}
set.seed(7)
dose_mg <- c(0, 50, 100, 150, 200)
dose_f <- factor(rep(dose_mg, each = 8))
basal <- rnorm(40, 60, 8)
efeito_dose <- function(d) 20 + 0.35 * d - 0.0013 * d^2  # "U invertido"

cafeina <- tibble(
  dose = dose_f, basal = basal,
  atencao_pos = 40 + 0.5 * basal + efeito_dose(as.numeric(as.character(dose_f))) +
    rnorm(40, 0, 5)
)
contrasts(cafeina$dose) <- contr.poly(5)
```

---

## Os coeficientes ortogonais são colunas de $\mathbf X$

$$\mathbf X_{\text{poly}} = \big[\mathbf 1 \mid \boldsymbol\lambda_L \mid \boldsymbol\lambda_Q \mid \boldsymbol\lambda_C \mid \boldsymbol\lambda_4\big]$$

```{r poly-matriz}
X_poly <- model.matrix(atencao_pos ~ dose, data = cafeina)
round(crossprod(X_poly), 1)  # X'X diagonal -- estimativas independentes entre si
```

Colunas ortogonais $\Rightarrow$ $\mathbf X'\mathbf X$ diagonal $\Rightarrow$ cada $\hat\beta_k$
(e cada $SQ_k$) se estima sem covariância com os demais — a mesma forma quadrática de posto 1.

---

## Decompondo a tendência: linear, quadrático, ...

```{r poly-anova}
mod_poly <- aov(atencao_pos ~ dose, data = cafeina)
summary(mod_poly, split = list(dose = list(Linear = 1, Quadratic = 2,
                                            Cubic = 3, Quartic = 4)))[[1]][1:3, ]
```

## Qual grau é necessário? Compare os quatro ajustes

```{r plot-poly, echo=FALSE, fig.width=9, fig.height=5.2}
cafeina_num <- cafeina %>% mutate(d = as.numeric(as.character(dose)))
mod_lin_num   <- lm(atencao_pos ~ d, data = cafeina_num)
mod_quad_num  <- lm(atencao_pos ~ d + I(d^2), data = cafeina_num)
mod_cub_num   <- lm(atencao_pos ~ d + I(d^2) + I(d^3), data = cafeina_num)
mod_quart_num <- lm(atencao_pos ~ d + I(d^2) + I(d^3) + I(d^4), data = cafeina_num)
medias_d <- cafeina_num %>% group_by(d) %>% summarise(media = mean(atencao_pos))

plot_grau <- function(modelo, titulo, cor) {
  grade <- tibble(d = seq(0, 200, length.out = 200)) %>%
    mutate(ajuste = predict(modelo, newdata = .))
  r2 <- round(summary(modelo)$r.squared, 3)
  ggplot() +
    geom_jitter(data = cafeina_num, aes(d, atencao_pos), width = 4, alpha = 0.2) +
    geom_point(data = medias_d, aes(d, media), size = 2.3, color = "black") +
    geom_line(data = grade, aes(d, ajuste), color = cor, linewidth = 1) +
    labs(title = paste0(titulo, " (R²=", r2, ")"), x = "Dose", y = "Atenção") +
    theme_minimal(base_size = 11)
}

gridExtra::grid.arrange(
  plot_grau(mod_lin_num,   "Linear",     "#d98324"),
  plot_grau(mod_quad_num,  "Quadrático", "#0B4F6C"),
  plot_grau(mod_cub_num,   "Cúbico",     "#2e8b57"),
  plot_grau(mod_quart_num, "Quártico",   "#8b2e6e"),
  ncol = 2
)
```

A parábola já captura o essencial (salto grande de $R^2$ do linear); cúbico e quártico agregam
pouco — mesma conclusão da ANOVA particionada, agora visível a olho antes de qualquer p-valor.

---

class: inverse, center, middle

# Bloco 3 — Discussão

---

## Perguntas para a turma

1. Por que faz sentido usar Dunnett (não Tukey) quando a única pergunta é "cada configuração
   piora o carregamento em relação a não usar nenhum script?"

2. Um pesquisador olha os dados, nota uma diferença "interessante" que não tinha planejado
   comparar, e testa com um $t$ comum. Por que isso viola as premissas de todos os procedimentos
   desta aula, mesmo com p-valor pequeno?

3. No exemplo da cafeína, o que significaria, em termos práticos, um termo **cúbico**
   significativo além do linear e do quadrático? Isso seria plausível fisiologicamente?

4. Se as cinco doses de cafeína **não** estivessem igualmente espaçadas (por exemplo, 0, 50, 100,
   200, 400 mg), os coeficientes tabulados de polinômios ortogonais ainda poderiam ser usados
   diretamente? Por quê?

5. Duncan usa um nível de proteção $\alpha_p$ que cresce com a amplitude $p$, em vez de manter
   $\alpha$ fixo como Tukey. Isso é vantagem ou desvantagem? Em que tipo de publicação você
   esperaria ver Duncan preferido a Tukey, apesar de não controlar o FWER?

---

class: inverse, center, middle

# Bloco 4 — Uso do R

---

## O padrão `emmeans` + `multcomp`

```{r uso-r-1}
# 1. Ajustar o modelo normalmente
mod <- aov(tempo_ms ~ config, data = dados_scripts)

# 2. Calcular as médias marginais estimadas (emmeans) -- ponto de partida
#    para QUALQUER contraste, comparação par a par ou vs. controle
emm <- emmeans(mod, ~ config)

# 3. Escolher o procedimento pelo argumento `adjust` (pairs) ou `method` (contrast)
#    "tukey", "bonferroni", "scheffe", "trt.vs.ctrl" (Dunnett), ...
```

---

## Polinômios: `contr.poly()` faz o trabalho pesado

```{r uso-r-2}
# contr.poly(k) gera os k-1 coeficientes ortogonais para k níveis igualmente
# espaçados, já normalizados -- não é preciso buscar tabelas manualmente
round(contr.poly(5), 3)

# split = list(...) no summary.aov nomeia cada 1 gl com o grau do polinômio
# correspondente, na ordem em que os níveis do fator foram declarados
```

Atenção: `contr.poly()` assume níveis igualmente espaçados. Se as doses não fossem
equidistantes, o caminho correto é ajustar `atencao_pos ~ poly(dose_num, 2)` diretamente sobre a
variável numérica, não sobre o fator.

---

## Resumo da aula

- Contrastes: combinação linear com $\sum c_i = 0$; $SQ_L$ com 1 gl; contrastes ortogonais
  particionam $SQ_{\text{Trat}}$ e são independentes entre si.
- "Data snooping": testar como planejada uma hipótese formulada só depois de ver os dados infla
  o erro tipo I; Scheffé é a resposta formal, protegendo todo o espaço de contrastes possíveis.
- Comparações múltiplas controlam a taxa de erro por família: Scheffé (mais geral e
  conservador), Bonferroni (simples, geral), Tukey (pares), Dunnett (vs. controle), Duncan
  (liberal, não controla FWER), CLD (agrupamento por letras).
- Polinômios ortogonais: o caso de contrastes ortogonais para níveis quantitativos igualmente
  espaçados, decompondo a tendência em linear, quadrático, etc.
- Próxima aula: **ANCOVA** (ajuste por covariável) e o teste de **Kruskal-Wallis** (alternativa
  não paramétrica).

## Referências

- Scheffé, H. (1959). *The Analysis of Variance*. John Wiley & Sons.
- Bonferroni, C. E. (1936). Teoria statistica delle classi e calcolo delle probabilità. *Pubblicazioni del R Istituto Superiore di Scienze Economiche e Commerciali di Firenze*, 8, 3–62.
- Tukey, J. W. (1949). Comparing Individual Means in the Analysis of Variance. *Biometrics*, 5(2), 99–114.
- Dunnett, C. W. (1955). A Multiple Comparison Procedure for Comparing Several Treatments with a Control. *Journal of the American Statistical Association*, 50(272), 1096–1121.
- Duncan, D. B. (1955). Multiple Range and Multiple F Tests. *Biometrics*, 11(1), 1–42.
