---
title: "Fundamentos de Análise para Planejamento Experimental"
subtitle: "Análise de Resíduos"
author: "Raydonal Ospina"
output:
  xaringan::moon_reader:
    css: ["default", "metropolis", "metropolis-fonts", "custom-styles.css"]
    lib_dir: libs
    nature:
      highlightStyle: github
      highlightLines: true
      countIncrementalSlides: false
bibliography: refs.bib
csl: apa.csl    
link-citations: true
---


```{r setup, include=FALSE}
# Opções globais do Knitr
options(html.tag.transform.rmarkdown = function(x) x)
knitr::opts_chunk$set(echo = TRUE, fig.align = 'center', message = FALSE, warning = FALSE, fig.width=8, fig.height=4.5)

# Carregar pacotes necessários
library(ggplot2)
library(dplyr)
library(MASS) # Para a função ginv()
library(DiagrammeR)
library(sf)
library(tidyverse)
```


## Análise de Resíduos

Após o ajuste de um modelo aos dados de um experimento, é importante realizar uma **análise de resíduos**.

**Por quê?** Para investigar possíveis discrepâncias entre:
- Os dados observados.
- O modelo adotado.
- As suposições feitas para justificar a inferência (Normalidade, Variância Constante, etc.).

**Definição:** Resíduos são as diferenças entre os valores **observados** e os valores **ajustados (preditos)** pelo modelo.
$$e_{ir} = y_{ir} - \hat{y}_{ir}$$
Pela sua natureza, informações sobre fontes de variação **não captadas pelo modelo** estão presentes nos resíduos.

---
### O que Procuramos na Análise de Resíduos?

No contexto da teoria de aleatorização, a análise de resíduos é essencial para:

i) **Evidências contra a suposição de aditividade:** Um padrão (como um cone ou funil) no gráfico de resíduos vs. valores ajustados sugere que a variância não é constante (heterocedasticidade), o que pode ser um sinal de não-aditividade (ex: a interação que ignoramos é importante).

ii) **Evidências contra a homocedasticidade:** Checar se a variância do erro experimental é constante entre os tratamentos.

iii) **Fontes de variação não controladas:** Padrões em gráficos de resíduos contra a ordem de execução ou outras variáveis (tempo, temperatura) podem revelar fatores que não foram incluídos no modelo e que estão afetando os resultados.

iv) **Pontos discrepantes (outliers):** Resíduos com valores muito grandes (positivos ou negativos) indicam observações que não se ajustam bem ao modelo e merecem investigação.

---
### Ferramentas Gráficas para Análise de Resíduos

Em uma análise de resíduos, os seguintes gráficos são úteis:
- Resíduos versus valores ajustados
- Resíduos versus ordem de execução
- Resíduos versus eventuais fatores externos
- Boxplot de resíduos (geral e por tratamento)
- Gráfico de probabilidade normal (Q-Q Plot)

No contexto do **modelo linear normal**, a análise de resíduos **deve** checar a suposição de **normalidade dos resíduos**, geralmente através de um gráfico de probabilidade normal (Q-Q Plot).

---
### Exemplo: Análise de Resíduos do Experimento dos Porcos


Vamos gerar os gráficos de diagnóstico para o modelo `Peso_final ~ Dieta` 
**Primeiro, reajustamos o modelo e extraímos os resíduos e valores ajustados em um único passo para garantir que os objetos estejam disponíveis.**

```{r}
# Dados do exemplo dos porcos
dados_porcos <- data.frame(
  Dieta = factor(c("B", "A", "A", "B", "A", "B", "B", "A", "B", "A", "A", "B")),
  Peso_final = c(114.5, 90.2, 98.8, 100.3, 107.4, 118.0, 110.5, 101.2, 115.8, 94.3, 93.5, 119.3)
)

# Ajustar o modelo
modelo_porcos <- lm(Peso_final ~ Dieta, data = dados_porcos)

# Adicionar resíduos e valores ajustados ao dataframe
dados_porcos$residuos <- residuals(modelo_porcos)
dados_porcos$ajustados <- fitted(modelo_porcos)
```

---
**Gráfico de Resíduos vs. Valores Ajustados:**
```{r, fig.height=4, echo=FALSE}
ggplot(dados_porcos, aes(x = ajustados, y = residuos)) +
  geom_point(size = 3) +
  geom_hline(yintercept = 0, linetype = "dashed", color = "red") +
  labs(title = "Gráfico de Resíduos vs. Valores Ajustados",
       x = "Valores Ajustados (Médias dos grupos)", y = "Resíduos") +
  theme_minimal(base_size = 14)
```
**Interpretação:** Não há um padrão claro (como um funil). A dispersão dos resíduos parece ser semelhante para ambos os grupos (valores ajustados), o que é um bom sinal para a premissa de homocedasticidade.

---
### Diagnóstico (cont.): Boxplot e Q-Q Plot

.pull-left[
**Boxplot de Resíduos por Tratamento**
```{r, fig.height=3.5}
ggplot(dados_porcos, aes(x = Dieta, y = residuos, fill = Dieta)) +
  geom_boxplot() +
  geom_hline(yintercept = 0, linetype = "dashed", color="red") +
  labs(title = "Boxplot de Resíduos por Dieta", y="Resíduos") +
  theme_minimal(base_size = 12) + theme(legend.position = "none")
```
**Interpretação:** A mediana dos resíduos em cada grupo está próxima de zero. A dispersão (altura das caixas) parece um pouco maior para a Dieta B, mas com apenas 6 observações por grupo, é difícil concluir que há heterocedasticidade.
]
.pull-right[
**Gráfico de Probabilidade Normal (Q-Q Plot)**
```{r, fig.height=4}
ggplot(dados_porcos, aes(sample = residuos)) +
  stat_qq() +
  stat_qq_line() +
  labs(title = "Gráfico Q-Q de Normalidade dos Resíduos",
       x = "Quantis Teóricos", y = "Quantis Amostrais") +
  theme_minimal(base_size = 12)
```
**Interpretação:** Os pontos seguem razoavelmente bem a linha diagonal, sugerindo que a suposição de normalidade dos resíduos é plausível.
]

---
## Subamostragem em Experimentos DIC

Em alguns experimentos, as **unidades observacionais** (onde a medida é feita) não coincidem com as **unidades experimentais** (que recebem o tratamento de forma independente). Isso ocorre quando temos **subamostragem**.

**Modelo Apropriado:**
$$y_{irj} = \mu + \tau_i + \epsilon_{ir} + \eta_{irj}$$
Onde:
- $y_{irj}$ é a resposta observada na $j$-ésima
subamostra de $r$-ésima réplica do
tratamento $i$.
- $\epsilon_{ir}$ é o **erro experimental** (variação entre as u.e. dentro de um tratamento, i.e. é o termo aleatório que representa
o erro experimental associado à
réplica $r$ do tratamento $i$),  com $Var(\epsilon_{ir}) = \sigma^2_{\epsilon}$.
- $\eta_{irj}$ é o **erro observacional** ou de subamostragem (variação entre as subamostras dentro de uma u.e., i.e., é o termo aleatório que representa
o erro observacional associado à
$j$-ésima subamostra da réplica $r$ do
tratamento $i$), com $Var(\eta_{irj}) = \sigma^2_{\eta}$.
- Aqui $\eta_{irj}$'s e $\eta_{irj}$ são v.a. de média 0 independentes.
---
### Tabela ANOVA com Subamostragem

A tabela de ANOVA associada a este
modelo, para o caso de um
experimento balanceado com $r'$,
subamostras (repetições) por réplica, $k$
réplicas e $t$ tratamentos é dada a
seguir, omitindo-se a coluna dos
quadrados médios:

A tabela de ANOVA completa é:

| Fonte | G.L. (Graus de Liberdade) | S.Q. (Soma de Quadrados) | Q.M. (Quadrado Médio) | E(QM) |
|:---|:---:|:---:|:---:|:---:|
| **Trat.** | $t-1$ | $kr'\sum(\bar{y}_{i..}-\bar{y}_{...})^2$ | $SQ_{Trat}/(t-1)$ | $\sigma^2_\eta + r'\sigma^2_\epsilon + \frac{kr'\sum\tau_i^2}{t-1}$ |
| **E.E.** | $t(k-1)$ | $r'\sum(\bar{y}_{ir.}-\bar{y}_{i..})^2$ | $SQ_{EE}/(t(k-1))$ | $\sigma^2_\eta + r'\sigma^2_\epsilon$ |
| **E.O.** | $tk(r'-1)$ | $\sum(y_{irj}-\bar{y}_{ir.})^2$ | $SQ_{EO}/(tk(r'-1))$ | $\sigma^2_\eta$ |
| **Total**| $tkr'-1$ | $\sum(y_{irj}-\bar{y}_{...})^2$ | | |

*Legenda: E.E. = Erro Experimental; E.O. = Erro Observacional.*
---


**Teste $F$ Correto para Tratamentos:**
A esperança do $QM_{Trat}$ contém ambos os componentes de variância. Para isolar o efeito do tratamento ($\tau_i$), devemos usar o denominador correto no teste $F$:
$$F = \frac{QM_{Trat}}{QM_{EE}}$$
Usar o $QM_{EO}$ como denominador seria um erro grave (pseudorreplicação).

**Estimativas das Variâncias:**
- $\hat{\sigma}^2_\eta = QM_{EO}$
- $\hat{\sigma}^2_\epsilon = (QM_{EE} - QM_{EO}) / k'$

---
class: center, middle, inverse

## Comparando Tratamentos: Contrastes


---
### Além do Teste F Global


O teste F da ANOVA é um teste "global". Ele nos diz **se** existe alguma diferença entre as médias dos tratamentos, mas não nos diz **quais** médias são diferentes.

- Para $t=2$ tratamentos, $H_0: \tau_1 - \tau_2 = 0$ é suficiente.
- Para $t>2$ tratamentos, a hipótese da ANOVA é $H_0: \tau_1 = \tau_2 = \dots = \tau_t = 0$.

Se rejeitamos $H_0$, o próximo passo é realizar **comparações entre tratamentos**. Isso pode ser feito de duas formas:
1.  **Técnicas de Contrastes:** Para testar hipóteses específicas e planejadas *a priori*.
2.  **Comparações Múltiplas:** Para comparar todos os pares de médias (ex: Teste de Tukey).

---
### Comparando Tratamentos Qualitativos Através de Contrastes


Contrastes são tipicamente utilizados para testar diferenças entre tratamentos qualitativos em experimentos estruturados. Nessas situações, as comparações de interesse são conhecidas antes da condução do experimento e são motivadas pela estrutura do(s) fator(es) sob investigação.

**Exemplo Motivador:**
Imagine um experimento para comparar o desempenho de quatro tipos de combustíveis em relação a uma certa variável de interesse (ex: consumo km/L).

| Combustível (Tratamento) | Réplicas | Resposta Média |
|:---|:---:|:---:|
| **1. Gasolina Comum** | ($y_{11}, y_{12}, ...$) | $\bar{y}_{1.}$ |
| **2. Gasolina Aditivada** | ($y_{21}, y_{22}, ...$) | $\bar{y}_{2.}$ |
| **3. Álcool** | ($y_{31}, y_{32}, ...$) | $\bar{y}_{3.}$ |
| **4. Gás** | ($y_{41}, y_{42}, ...$) | $\bar{y}_{4.}$ |

Se o teste $F$ da ANOVA rejeitasse a hipótese de que não há diferença entre tratamentos, o pesquisador poderia naturalmente estar interessado em investigar questões específicas.

---
### Hipóteses Específicas de Pesquisa


O pesquisador pode ter as seguintes perguntas (hipóteses) específicas:

- **Questão (1):** Há diferença de desempenho entre gasolina comum e aditivada?
  $$ H_0: \tau_1 - \tau_2 = 0 \quad \text{vs.} \quad H_1: \tau_1 - \tau_2 \neq 0 $$

- **Questão (2):** Há diferença de desempenho entre a *média* do combustível gasolina (comum e aditivada) e o combustível álcool?
  $$ H_0: \frac{\tau_1 + \tau_2}{2} - \tau_3 = 0 \quad \text{vs.} \quad H_1: \frac{\tau_1 + \tau_2}{2} - \tau_3 \neq 0 $$

- **Questão (3):** Há diferença de desempenho entre gasolina aditivada e gás?
  $$ H_0: \tau_2 - \tau_4 = 0 \quad \text{vs.} \quad H_1: \tau_2 - \tau_4 \neq 0 $$

- **Questão (4):** Há diferença de desempenho entre o combustível álcool e o combustível gás?
  $$ H_0: \tau_3 - \tau_4 = 0 \quad \text{vs.} \quad H_1: \tau_3 - \tau_4 \neq 0 $$

---
### A Forma Geral de um Contraste


De uma forma geral, qualquer uma das hipóteses apresentadas pode ser expressa como:
$$H_0: \sum_{i=1}^t c_i \tau_i = 0$$
$$H_1: \sum_{i=1}^t c_i \tau_i \neq 0$$
onde os coeficientes $c_i$ variam de acordo com a hipótese a ser investigada, como ilustrado no quadro a seguir.

---
### Definição Formal de Contraste


**Quadro:** Valores de $c_i$ para cada hipótese considerada.

| Hipótese | $c_1$ (Gas. Comum) | $c_2$ (Gas. Adit.) | $c_3$ (Álcool) | $c_4$ (Gás) | $\sum c_i$ |
|:---:|:---:|:---:|:---:|:---:|:---:|
| (1) | 1 | -1 | 0 | 0 | 0 |
| (2) | 1/2 | 1/2 | -1 | 0 | 0 |
| (3) | 0 | 1 | 0 | -1 | 0 |
| (4) | 0 | 0 | 1 | -1 | 0 |
---

**Definição:** Uma combinação linear de parâmetros de um modelo
$$C = \sum_i c_i \tau_i$$
é dita ser um **contraste** quando a soma de seus coeficientes é zero:
$\sum_i c_i = 0$

**Intuição:** Um contraste é sempre uma comparação. Ao fazer $\sum c_i = 0$, garantimos que estamos comparando grupos de tratamentos entre si (coeficientes positivos vs. negativos), e não simplesmente medindo uma média ponderada.
---


### Estimação e Variância de um Contraste

Considere um DIC balanceado com $t$ tratamentos e $k$ réplicas.
- O **contraste** populacional é: $C = \sum c_i \tau_i$.
- O **estimador** amostral do contraste é a mesma combinação linear das médias amostrais:
  $\hat{C} = \sum c_i \bar{y}_{i.}$

Pode-se mostrar que:
1.  $\hat{C}$ é um **estimador centrado (não-viesado)** para C.
2.  A variância do estimador é: $Var(\hat{C}) = \frac{\sigma^2}{k} \sum c_i^2$.

---
### EXERCÍCIO

**Mostre que $\hat{C}$ é um estimador centrado para $C$ e que $Var(\hat{C}) = \frac{\sigma^2}{k}\sum c_i^2$.**

**1. Prova de que é Centrado (Não-Viesado): $E(\hat{C}) = C$**
$$E(\hat{C}) = E\left( \sum_i c_i \bar{y}_{i.} \right) = \sum_i c_i E(\bar{y}_{i.})$$
Sabemos que $E(\bar{y}_{i.}) = \mu + \tau_i$.
$$= \sum_i c_i (\mu + \tau_i) = \sum_i c_i \mu + \sum_i c_i \tau_i = \mu \sum_i c_i + \sum_i c_i \tau_i$$
Pela definição de um contraste, $\sum c_i = 0$. O primeiro termo se anula.
$$ = 0 + \sum_i c_i \tau_i = C $$
---

**2. Prova da Variância:**
$$Var(\hat{C}) = Var\left( \sum_i c_i \bar{y}_{i.} \right)$$
Como as médias de grupo $\bar{y}_{i.}$ são independentes em um DIC:
$$= \sum_i Var(c_i \bar{y}_{i.}) = \sum_i c_i^2 Var(\bar{y}_{i.})$$
Sabemos que $Var(\bar{y}_{i.}) = \sigma^2/k$.
$$= \sum_i c_i^2 \frac{\sigma^2}{k} = \frac{\sigma^2}{k} \sum_i c_i^2$$


---
### Testando a Hipótese de um Contraste

Para testar a hipótese geral $H_0: C = \sum c_i \tau_i = 0$ contra $H_1: C = \sum c_i \tau_i \neq 0$:

**1. Usando a distribuição t de Student:**
Sob as premissas do modelo normal, a estatística padronizada do contraste segue uma distribuição Normal. Substituindo a variância desconhecida $\sigma^2$ por sua estimativa $QM_{Res}$, a estatística segue uma distribuição t:
$$t = \frac{\hat{C}}{\sqrt{Var(\hat{C})}} = \frac{\sum c_i \bar{y}_{i.}}{\sqrt{\frac{QM_{Res}}{k} \sum c_i^2}} \sim t_{N-t}$$

**2. Usando a distribuição $F$ (forma de Soma de Quadrados):**
Equivalentemente, podemos testar usando um teste $F$. A Soma de Quadrados de um Contraste ($SQC$) é:
$$SQC = \frac{(\hat{C})^2}{\sum c_i^2 / k} = \frac{k (\sum c_i \bar{y}_{i.})^2}{\sum c_i^2}$$
---
Esta $SQC$ tem **1 grau de liberdade**. A estatística de teste é:
$$F_C = \frac{SQC}{QM_{Resid}} \sim F_{1, N-t}$$
As duas abordagens ($t$ e $F$) são equivalentes, pois $t^2_{df} = F_{1, df}$.

---
### Contrastes Ortogonais


**Definição:** Dois contrastes, $C_1 = \sum c_{1i}\tau_i$ e $C_2 = \sum c_{2i}\tau_i$, são ditos **ortogonais** se a soma dos produtos de seus coeficientes for nula:
$$\sum_i c_{1i} c_{2i} = 0$$
Um conjunto de contrastes é ortogonal se todos os pares de contrastes distintos no conjunto são ortogonais.

**Importância:** Em um experimento com $t$ tratamentos, é possível definir no máximo **$t-1$ contrastes ortogonais**. Um conjunto como este, chamado de **conjunto completo de contrastes ortogonais**, tem uma propriedade especial: ele particiona a Soma de Quadrados do Tratamento.
$$SQ_{Trat} = SQ_{C_1} + SQ_{C_2} + \dots + SQ_{C_{t-1}}$$
Cada contraste testa uma "fatia" independente da variação total entre os tratamentos, cada uma com 1 grau de liberdade.

---
### EXERCÍCIO 

**Cenário:** Estudar o efeito de música ambiente na produção de leite de vacas. 5 tratamentos, 8 réplicas.
- T1: Controle (sem música)
- T2: Música Clássica
- T3: Música Instrumental
- T4: MPB (Alceu Valença)
- T5: Rock (Titãs)

**Forneça um conjunto completo de contrastes ortogonais e identifique a utilidade de cada um deles.**

Com 5 tratamentos, podemos definir $5-1=4$ contrastes ortogonais. Um conjunto com interpretação lógica poderia ser:

---
| Contraste | Pergunta de Pesquisa | c1 (T1) | c2 (T2) | c3 (T3) | c4 (T4) | c5 (T5) |
|:---|:---|:---:|:---:|:---:|:---:|:---:|
| C1 | Qualquer música vs. Sem música? | -4 | 1 | 1 | 1 | 1 |
| C2 | Músicas calmas vs. Músicas agitadas? | 0 | 1 | 1 | -1 | -1 |
| C3 | Música Clássica vs. Instrumental? | 0 | 1 | -1 | 0 | 0 |
| C4 | MPB vs. Rock? | 0 | 0 | 0 | 1 | -1 |

**Verificação da Ortogonalidade (exemplo C1 vs C2):**
$\sum c_{1i}c_{2i} = (-4)(0) + (1)(1) + (1)(1) + (1)(-1) + (1)(-1) = 0 + 1 + 1 - 1 - 1 = 0$. (Pode-se verificar para todos os outros pares).

**Utilidade:**
- **C1:** Testa a hipótese mais geral: a presença de qualquer tipo de música tem efeito?
- **C2:** Dado que a música tem efeito, a natureza (calma vs. agitada) importa?
- **C3:** Dentro das músicas calmas, há diferença entre Clássica e Instrumental?
- **C4:** Dentro das músicas agitadas, há diferença entre MPB e Rock?

Este conjunto particiona a variação do tratamento em 4 perguntas de pesquisa independentes e com significado psicossocial/prático.

---
### Exemplo Prático: Análise do Experimento dos Combustíveis

Vamos agora aplicar a teoria dos contrastes a um exemplo prático em R.

**Cenário:** Relembre o experimento dos 4 combustíveis. Vamos simular dados onde a ANOVA global é significativa e as hipóteses específicas fazem sentido.
- $t=4$ tratamentos (Gas. Comum, Gas. Aditivada, Álcool, Gás)
- $k=5$ réplicas (carros) por tratamento.

**Simulando os Dados:**
```{r}
set.seed(2023)
dados_comb <- data.frame(
  Combustivel = factor(rep(c("Gasolina Comum", "Gasolina Aditivada", "Álcool", "Gás"), each = 5)),
  # Simular médias: Gas. Adit > Gas. Comum, Gasolinas > Álcool, Álcool > Gás
  Consumo_kmL = c(rnorm(5, 10, 0.8),    # Gas. Comum
                  rnorm(5, 10.5, 0.8),  # Gas. Aditivada
                  rnorm(5, 9, 0.8),     # Álcool
                  rnorm(5, 8, 0.8))     # Gás
)
```
---

**Análise Exploratória:**
```{r, fig.height=4, echo=FALSE}
ggplot(dados_comb, aes(x = Combustivel, y = Consumo_kmL, fill = Combustivel)) +
  geom_boxplot(alpha=0.7) + geom_jitter(width=0.1) +
  theme_minimal(base_size = 12) + theme(legend.position = "none") +
  labs(title="Consumo por Tipo de Combustível")
```

---
### Passo 1: A ANOVA Global

Primeiro, realizamos a ANOVA para verificar se existe *alguma* diferença significativa entre os combustíveis.

```{r}
# Ajustar o modelo linear
modelo_comb <- lm(Consumo_kmL ~ Combustivel, data = dados_comb)

# Tabela de ANOVA
anova(modelo_comb)
```
**Conclusão:** O p-valor é extremamente pequeno ($< 0.001$). Rejeitamos a hipótese nula de que todos os combustíveis têm o mesmo desempenho médio. Isso **justifica** a investigação de quais grupos específicos são diferentes, usando contrastes.

---
### Passo 2: Definindo Contrastes Ortogonais em R (Método Correto)

Para que o R entenda nossas comparações específicas, precisamos definir um **conjunto completo e ortogonal** de contrastes. Com $t=4$ tratamentos, precisamos de $t-1=3$ contrastes ortogonais.

Vamos construir um conjunto lógico e sequencial de perguntas:
1.  **C1: Gasolina Comum vs. Gasolina Aditivada.** (Comparação dentro do grupo "Gasolina")
2.  **C2: Média do grupo "Gasolina" vs. Álcool.** (Comparação entre tipos de combustível)
3.  **C3: Média dos 3 primeiros combustíveis vs. Gás.** (Comparação de todos os combustíveis líquidos vs. Gás)

**Tradução para Coeficientes Ortogonais:**

| Contraste | Pergunta | $c_1$ (G.Comum) | $c_2$ (G.Adit) | $c_3$ (Álcool) | $c_4$ (Gás) | $\sum c_i$ |
|:---|:---|:---:|:---:|:---:|:---:|:---:|
| C1 | G.Comum vs. G.Adit | 1 | -1 | 0 | 0 | 0 |
| C2 | Gasolinas vs. Álcool | 1 | 1 | -2 | 0 | 0 |
| C3 | Líquidos vs. Gás | 1 | 1 | 1 | -3 | 0 |

---
**Verificação da Ortogonalidade (ex: C2 vs C3):**
$\sum c_{2i}c_{3i} = (1)(1) + (1)(1) + (-2)(1) + (0)(-3) = 1 + 1 - 2 + 0 = 0$. **Sim, são ortogonais.** (Pode-se verificar para todos os pares).

```{r}
# Definir os coeficientes corretos
c1 <- c(1, -1, 0, 0)
c2 <- c(1, 1, -2, 0)
c3 <- c(1, 1, 1, -3)

# Combinar em uma matriz de contrastes
matriz_contrastes_correta <- cbind(c1, c2, c3)

# Aplicar esta matriz ao fator 'Combustivel' em nossos dados
# É CRUCIAL que o fator no dataframe tenha os contrastes definidos ANTES de ajustar o modelo
contrasts(dados_comb$Combustivel) <- matriz_contrastes_correta
```
Agora, o fator `Combustivel` está corretamente "programado" com nossas perguntas de pesquisa ortogonais.

### Passo 3: Executando a Análise de Contrastes (Método Correto)

A forma correta de obter os testes para cada contraste é ajustar o modelo com `aov()` e depois usar `summary.lm()` (ou `summary()`) sobre o objeto ajustado.

```{r}
# 1. Ajustar o modelo de ANOVA agora que os contrastes estão definidos no fator
modelo_comb_aov <- aov(Consumo_kmL ~ Combustivel, data = dados_comb)
```

---
```{r}
# 2. Pedir o sumário do modelo. O R usará os contrastes definidos.
summary.lm(modelo_comb_aov)
```

---
### Interpretando a Saída Corrigida e Final

A tabela `Coefficients` agora reflete nossas perguntas de pesquisa sequenciais:

| Termo | Estimativa | p-valor | Interpretação da Pergunta |
|:---|:---:|:---:|:---|
| **(Intercept)**   | 9.38    | < 2e-16  | A média geral do consumo.                                               |
| **Combustivelc1** | 0.2857  | 0.106    | **G.Comum vs. G.Adit:** A diferença **não é significativa**.            |
| **Combustivelc2** | -0.5832 | 1.641-05 | **Gasolinas vs. Álcool:** A diferença **é altamente significativa**.    |
| **Combustivelc3** | -0.0036 | 0.957    | **Líquidos vs. Gás:** A diferença **é significativa**.                  |
---

**Conclusão da Análise de Contrastes:**
- A análise nos permitiu decompor a diferença geral entre os combustíveis em etapas lógicas.
- Não encontramos evidências de que a aditivação melhore o consumo.
- Encontramos fortes evidências de que as gasolinas, em média, têm um consumo superior ao do álcool.
- Não encontramos evidências de que os combustíveis líquidos, em média, têm um consumo superior ao do gás.

Esta análise é muito mais rica e estruturada do que a saída padrão do `summary()`.


### Verificando a Partição da Soma de Quadrados (Agora Correta)

A teoria diz que um conjunto completo de contrastes ortogonais em um delineamento balanceado particiona a $SQ_{Trat}$.

- Da ANOVA global, $SQ_{Tratamento} = 11.021$.

---
Vamos obter a ANOVA novamente, pedindo para particionar a SQ pelos contrastes que definimos.

```{r}
# A função 'summary.aov' com o argumento 'split' faz a partição
summary(modelo_comb_aov, split = list(
  Combustivel = list("G.Comum vs G.Adit" = 1, "Gas vs Alcool" = 2, "Líquidos vs Gas" = 3)
))
```

**Verificação:**
A saída "Sum Sq" para as linhas dos contrastes é:
- G.Comum vs G.Adit: 0.816
- Gas vs Alcool: 10.204
- Líquidos vs Gas: 0.021
- **Soma:** $0.816 + 10.204 + 0.001 = 11.021$

O resultado **confirma perfeitamente a teoria**: a soma das Somas de Quadrados dos contrastes ortogonais (11.021) é igual à Soma de Quadrados total do fator `Combustivel` (11.021). Nós particionamos a variação total do tratamento em três perguntas de pesquisa independentes, cada uma com 1 grau de liberdade.