---
title: "Fundamentos de Análise para Planejamento Experimental"
subtitle: "Planos experimentais e ANOVA"
author: "Raydonal Ospina"
output:
  xaringan::moon_reader:
    css: ["default", "metropolis", "metropolis-fonts", "custom-styles.css"]
    lib_dir: libs
    nature:
      highlightStyle: github
      highlightLines: true
      countIncrementalSlides: false
bibliography: refs.bib
csl: apa.csl    
link-citations: true
---


```{r setup, include=FALSE}
# Opções globais do Knitr
options(html.tag.transform.rmarkdown = function(x) x)
knitr::opts_chunk$set(echo = TRUE, fig.align = 'center', message = FALSE, warning = FALSE, fig.width=8, fig.height=4.5)

# Carregar pacotes necessários
library(ggplot2)
library(dplyr)
library(MASS) # Para a função ginv()
library(DiagrammeR)
library(sf)
library(tidyverse)
```

# Análise de Variância e Inferência

<br>
## Análise de Variância


Em todo experimento, um vetor de respostas $y$ é identificado e expresso de acordo com um modelo linear. Para ser mais preciso, assuma um experimento que objetivou comparar $t$ tratamentos usando $k$ unidades experimentais para cada tratamento ($k$ réplicas). Ao todo, $n=tk$ observações foram feitas.

**A Ideia Central da ANOVA:**
A técnica de análise de variância corresponde à **decomposição do vetor de respostas $y$ (de dimensão n) em vetores mutuamente ortogonais.**

**Intuição Geométrica:** Pense no seu vetor de dados $y$ como um ponto em um espaço de $n$ dimensões. A ANOVA é a aplicação do Teorema de Pitágoras para decompor este vetor em partes que representam o "sinal" (efeito do tratamento) e o "ruído" (erro aleatório).

Considere o modelo de Gauss-Markov e denote por $\hat{y}$ o vetor de respostas estimado.

---
### A Decomposição Fundamental do Vetor de Respostas

Pelo exposto até o momento, sabemos que o vetor de respostas estimado (ou predito) é:
$\hat{y} = P_X y = Xb.$ Ele é a **projeção ortogonal** do vetor de dados $y$ no espaço vetorial definido pelas colunas de $X$ (o "espaço do modelo").

Neste contexto, o estimador de quadrados mínimos ordinários do vetor de **resíduos** $e$ é dado por:
$$ e = y - \hat{y} = y - P_X y = (I - P_X)y $$
O vetor de resíduos é a **projeção ortogonal** de $y$ no espaço complemento ortogonal ao espaço do modelo (o "espaço do erro").

Note, então, a seguinte relação fundamental:
$$ y = P_X y + (I - P_X) y $$
$$ y = \hat{y} + e $$
Como $P_X$ e $(I-P_X)$ são matrizes de projeção em espaços ortogonais, os vetores $\hat{y}$ e $e$ são **mutuamente ortogonais**.

---
### Decomposição da Soma de Quadrados (ANOVA não corrigida)


A ortogonalidade entre $\hat{y}$ e $e$ nos permite aplicar o Teorema de Pitágoras. O "comprimento ao quadrado" do vetor $y$ é a soma dos "comprimentos ao quadrado" de suas projeções:
$$||y||^2 = ||\hat{y}||^2 + ||e||^2$$
$$y^\top y = (P_X y)^\top (P_X y) + ((I - P_X)y)^\top ((I - P_X)y)$$
Como $P_X$ e $(I-P_X)$ são simétricas e idempotentes, isso simplifica para:
$y^\top y = y^\top P_X y + y^\top (I - P_X) y$ e $SQ_{Total} = SQ_{Trat} + SQ_{Resid}$
Daí tem-se a seguinte **Tabela 1 de ANOVA (não corrigida)**:

| F.V. (Fonte de Variação) | G.L. (Graus de Liberdade) | S.Q. (Soma de Quadrados) |
|:---|:---:|:---:|
| Tratamento | $posto(X)$ | $y^\top P_X y$ |
| Resíduo | $n - posto(X)$ | $y^\top (I - P_X) y$ |
| Total | $n$ | $y^\top y$ |

Esta tabela particiona a energia total do vetor $y$, mas não é a forma usual, pois inclui a média geral no $SQ_{Trat}$.

---
### A ANOVA Corrigida pela Média


É mais usual encontrar tabelas de ANOVA **corrigidas pela média**. O objetivo é particionar a **variância** dos dados ($y$ centrado na média), e não sua energia total. Para isso, introduzimos uma nova decomposição:

$$y = \underbrace{J_n y}_{\text{Componente da Média}} + \underbrace{(P_X - J_n)y}_{\text{Componente dos Efeitos}} + \underbrace{(I - P_X)y}_{\text{Componente do Resíduo}}$$
onde $J_n = \frac{1}{n}\mathbf{1}\mathbf{1}^\top$ é a matriz de projeção no vetor de 1s (o vetor da média geral). Os três componentes são mutuamente ortogonais.

Aplicando o Teorema de Pitágoras novamente, obtemos a partição da soma de quadrados corrigida:
$$y^\top(I-J_n)y = y^\top(P_X-J_n)y + y^\top(I-P_X)y$$
---
Daí tem-se a **Tabela 2 de ANOVA**:

| F.V. | G.L. | S.Q. |
|:---|:---:|:---:|
| Tratamento | $posto(X) - 1$ | $y^\top (P_X - J_n) y$ |
| Resíduo | $n - posto(X)$ | $y^\top (I - P_X) y$ |
| Total | $n - 1$ | $y^\top (I - J_n) y$ |

---
### Tabela 3 de ANOVA (Forma Escalar)


A Tabela 3, escrita sem recorrer à notação matricial, é a forma mais conhecida da ANOVA. Para um Delineamento Inteiramente Casualizado com $t$ tratamentos e $k$ réplicas:

| F.V. | G.L. | S.Q. |
|:---|:---:|:---:|
| Tratamento | $t-1$ | $k \sum_{i=1}^t (\bar{y}_{i.} - \bar{y}_{..})^2$ |
| Resíduo | $n-t$ | $\sum_{i=1}^t \sum_{r=1}^k (y_{ir} - \bar{y}_{i.})^2$ |
| Total | $n-1$ | $\sum_{i=1}^t \sum_{r=1}^k (y_{ir} - \bar{y}_{..})^2$ |

**É interessante notar que as somas de quadrados apresentadas na Tabela 3 correspondem às somas de quadrados dos componentes da identidade algébrica associada ao experimento.**
$$y_{ir} - \bar{y}_{..} = \underbrace{(\bar{y}_{i.} - \bar{y}_{..})}_{\text{Componente Tratamento}} + \underbrace{(y_{ir} - \bar{y}_{i.})}_{\text{Componente Resíduo}}$$

---
### EXERCÍCIO 

**Verifique que, através das identidades algébricas é possível chegar à Tabela 3 de ANOVA.**

1.  **Partida:** A identidade algébrica para um DIC é:
    $y_{ir} = \bar{y}_{..} + (\bar{y}_{i.} - \bar{y}_{..}) + (y_{ir} - \bar{y}_{i.})$
2.  **Centralizar:** Subtraindo a média geral de ambos os lados:
    $(y_{ir} - \bar{y}_{..}) = (\bar{y}_{i.} - \bar{y}_{..}) + (y_{ir} - \bar{y}_{i.})$
3.  **Elevar ao Quadrado e Somar:**
    $\sum_{i=1}^t \sum_{r=1}^k (y_{ir} - \bar{y}_{..})^2 = \sum_{i=1}^t \sum_{r=1}^k [(\bar{y}_{i.} - \bar{y}_{..}) + (y_{ir} - \bar{y}_{i.})]^2$
4.  **Expandir o Quadrado:**
    $= \sum_i \sum_r (\bar{y}_{i.} - \bar{y}_{..})^2 + \sum_i \sum_r (y_{ir} - \bar{y}_{i.})^2 + 2 \sum_i \sum_r (\bar{y}_{i.} - \bar{y}_{..})(y_{ir} - \bar{y}_{i.})$
5.  **Analisar o Termo Cruzado:**
    O termo cruzado pode ser reescrito como: $2 \sum_i (\bar{y}_{i.} - \bar{y}_{..}) \left[ \sum_r (y_{ir} - \bar{y}_{i.}) \right]$.
    Como a soma dos desvios em torno da média é sempre zero, o termo $\sum_r (y_{ir} - \bar{y}_{i.}) = 0$ para qualquer $i$. Portanto, todo o termo cruzado é zero.
6.  **Conclusão:**
    $SQ_{Total} = \sum_i k (\bar{y}_{i.} - \bar{y}_{..})^2 + \sum_i \sum_r (y_{ir} - \bar{y}_{i.})^2 = SQ_{Tratamento} + SQ_{Resíduo}$. 

---


## Inferência
 
Até agora, as premissas do modelo de Gauss-Markov nos garantiram que o estimador de mínimos quadrados é **BLUE** (o melhor em termos de variância). No entanto, para realizar **testes de hipótese** (testes $F$, testes $t$) e construir **intervalos de confiança**, precisamos de uma premissa adicional sobre a distribuição dos erros.

O **modelo linear normal** adiciona a suposição de **normalidade** aos resíduos:
$$ y = X\beta + \epsilon, \quad \text{onde } \epsilon \sim N(0, \sigma^2 I) $$

Como $y$ é uma transformação linear do vetor normal $\epsilon$, a consequência direta é que o próprio vetor de respostas também segue uma distribuição normal (multivariada):
$$ y \sim N(X\beta, \sigma^2 I) $$

---
### Interpretando as Premissas do Modelo Normal

O que a expressão matemática $y \sim N(X\beta, \sigma^2 I)$ realmente significa? Ela encapsula três premissas fundamentais sobre a relação entre os preditores ($X$) e a resposta ($Y$):

1.  **Linearidade (na média):** O valor esperado (a média) de Y, para um dado conjunto de $X$'s, está sobre uma linha (ou hiperplano). Matematicamente, $E(y|X) = X\beta$.

2.  **Normalidade (dos erros):** Para um dado conjunto de $X$'s, os valores observados de $Y$ se distribuem normalmente em torno de sua média. Isso implica que os erros ($\epsilon = y - E(y|X)$) seguem uma distribuição normal.

3.  **Homocedasticidade (variância constante):** A "largura" ou "dispersão" da distribuição normal de $Y$ é a mesma para todos os valores de $X$. Matematicamente, $Var(y|X) = \sigma^2$, um valor constante.

A imagem a seguir torna essas três ideias concretas.

---
### Visualizando as Premissas do Modelo Normal

Vamos criar um exemplo prático: prever a `Nota` final de um aluno com base nas `Horas_Estudo`.
O "verdadeiro" modelo (desconhecido para nós) é: $Nota = 30 + 5 \times \text{Horas_Estudo} + \epsilon$, onde $\epsilon \sim N(0, 8^2)$.

```{r}
# 1. Simular os dados de acordo com o modelo
set.seed(42)
n_alunos <- 200
horas_estudo <- runif(n_alunos, 2, 20)
nota_final <- 30 + 5 * horas_estudo + rnorm(n_alunos, mean = 0, sd = 8)
dados_alunos <- data.frame(Horas_Estudo = horas_estudo, Nota = nota_final)

# 2. Ajustar o modelo linear para estimar a linha e o desvio padrão
modelo_alunos <- lm(Nota ~ Horas_Estudo, data = dados_alunos)
sigma_hat <- sigma(modelo_alunos) # Estimativa de σ
```

---
### Gráfico da Intuição: Conectando Teoria e Dados

O gráfico abaixo, inspirado no seu exemplo, visualiza as três premissas simultaneamente.

```{r, fig.height=5, echo=FALSE}
# Pontos para desenhar as curvas de densidade
x_slices <- c(5, 10, 15)
density_data <- do.call(rbind, lapply(x_slices, function(x_val) {
  pred_mean <- predict(modelo_alunos, newdata = data.frame(Horas_Estudo = x_val))
  y_range <- seq(pred_mean - 3*sigma_hat, pred_mean + 3*sigma_hat, length.out = 100)
  density <- dnorm(y_range, mean = pred_mean, sd = sigma_hat)
  data.frame(x_orig = x_val, y = y_range, dens = density)
}))

ggplot(dados_alunos, aes(x = Horas_Estudo, y = Nota)) +
  # Heatmap de densidade 2D
  geom_density_2d_filled(alpha = 0.5, bins=10, show.legend = FALSE) +
  # Pontos de dados
  geom_point(alpha = 0.6, color = "blue") +
  # Linha de regressão (representa E(y|X) = Xβ)
  geom_smooth(method = "lm", se = FALSE, color = "black", linewidth = 1.5) +
  # Curvas de densidade normal
  geom_path(data = density_data, aes(x = x_orig + dens * 10, y = y, group = x_orig), 
            color = "black", linewidth = 1.2) +
  # Linhas verticais
  geom_vline(xintercept = x_slices, linetype = "solid") +
  scale_fill_viridis_d() +
  labs(title = "Visualização das Premissas do Modelo Linear Normal",
       subtitle = "Linearidade, Normalidade e Homocedasticidade") +
  theme_minimal(base_size = 14)
```

---
### Interpretando o Gráfico e a Conexão com a Inferência

Este gráfico é um dicionário visual para as premissas do modelo:

1.  **A linha de regressão preta** representa a premissa de **Linearidade**. Ela mostra como a *média* da Nota ($E(y|X)$) aumenta linearmente com as Horas de Estudo. É a nossa estimativa de $X\beta$.

2.  **As curvas de sino pretas** em cada fatia vertical representam a premissa de **Normalidade**. Elas mostram que, para um número fixo de horas de estudo (ex: 10 horas), as notas dos alunos se distribuem normalmente em torno da média prevista pela linha.

3.  **A largura igual de todas as curvas de sino** representa a premissa de **Homocedasticidade**. A dispersão das notas em torno da média é constante ($\sigma^2$), não importando se o aluno estudou 5, 10 ou 15 horas.

**Por que isso é a base da inferência?**
Quando essas três premissas são satisfeitas, as Somas de Quadrados seguem distribuições $\chi^2$, e a razão dos Quadrados Médios segue uma distribuição F. Isso significa que podemos confiar nos **p-valores** gerados pela tabela de ANOVA para decidir se o efeito das `Horas_Estudo` é estatisticamente significativo. Se as premissas forem violadas (ex: se as curvas de sino ficassem mais largas para mais horas de estudo), a distribuição F não seria a correta, e nossos testes de hipótese seriam inválidos.
---


## Visualizando as Premissas do Modelo Normal no DIC

Como as premissas de Linearidade, Normalidade e Homocedasticidade se aplicam quando nosso preditor é um fator categórico (Tratamento)?

1.  **"Linearidade" (Modelo das Médias):** O modelo assume que a média da resposta $Y$ **depende apenas do grupo (tratamento)** ao qual a observação pertence. Matematicamente, $E(y_{ir}) = \mu_i = \mu + \tau_i$. Em um gráfico, isso significa que cada grupo terá sua própria média (um platô), em vez de uma linha inclinada.

2.  **Normalidade:** Dentro de cada grupo de tratamento, as respostas observadas ($y_{ir}$) se distribuem normalmente em torno da média daquele grupo ($\mu_i$).

3.  **Homocedasticidade (Variância Constante):** A variância ($\sigma^2$) das respostas é a **mesma para todos os tratamentos**. Em um gráfico, isso significa que a "largura" ou "dispersão" das distribuições normais deve ser igual para todos os grupos.

---
### Exemplo Prático e Simulação

**Cenário:** Um agrônomo testa 3 tipos de fertilizante (`Tratamento`: A, B, C) na produção de uma cultura. Ele usa um Delineamento Completamente Aleatorizado (DIC) com 100 parcelas para cada fertilizante.

O "verdadeiro" modelo (desconhecido para nós) é:
- Média da Produção com Fertilizante A: $\mu_A = 20$
- Média da Produção com Fertilizante B: $\mu_B = 28$
- Média da Produção com Fertilizante C: $\mu_C = 22$
- A variabilidade (erro) em todos os grupos é a mesma: $\epsilon \sim N(0, \sigma^2=4^2)$.

```{r}
# 1. Simular os dados de acordo com o modelo
set.seed(123)
n_replicas <- 100
dados_fert_dic <- data.frame(
  Fertilizante = factor(rep(c("A", "B", "C"), each = n_replicas)),
  Producao = c(rnorm(n_replicas, mean = 20, sd = 4),
               rnorm(n_replicas, mean = 28, sd = 4),
               rnorm(n_replicas, mean = 22, sd = 4))
)
```

---
### Gráfico da Intuição para o DIC

O gráfico abaixo combina um **gráfico de violino** (que mostra a densidade empírica dos dados) com os **pontos de dados brutos** (jitter) e sobrepõe a **curva de densidade normal teórica** que o modelo assume para cada grupo.

```{r, fig.height=5}
# Calcular as médias e o desvio padrão de cada grupo para desenhar as curvas
sumario_dic <- dados_fert_dic %>%
  group_by(Fertilizante) %>%
  summarise(media_grupo = mean(Producao),
            sd_grupo = sd(Producao))
sumario_dic
```
---

```{r, fig.height=6, echo=FALSE, fig.cap="Gráfico de Violino" }
# Criar dados para as curvas de densidade
density_data_dic <- do.call(rbind, lapply(1:nrow(sumario_dic), function(i) {
  grupo <- sumario_dic$Fertilizante[i]
  media <- sumario_dic$media_grupo[i]
  sd <- sumario_dic$sd_grupo[i]
  
  y_range <- seq(media - 3.5*sd, media + 3.5*sd, length.out = 100)
  densidade <- dnorm(y_range, mean = media, sd = sd)
  data.frame(Fertilizante = grupo, y_valor = y_range, dens_valor = densidade)
}))

# Plot
ggplot(dados_fert_dic, aes(x = Fertilizante, y = Producao, fill = Fertilizante)) +
  # Gráfico de violino para mostrar a densidade dos dados
  geom_violin(alpha = 0.4, trim = FALSE) +
  # Pontos de dados individuais
  geom_jitter(width = 0.15, alpha = 0.5, color="black") +
  # Boxplot dentro do violino
  geom_boxplot(width=0.15, fill="white", alpha=0.5) +
  # Sobrepor as curvas de densidade normal teóricas
  geom_path(data = density_data_dic, 
            aes(x = as.numeric(Fertilizante) + dens_valor * 2, y = y_valor), 
            color = "darkred", linewidth = 1.2) +
  labs(title = "Visualização das Premissas do Modelo Normal para um DIC",
       subtitle = "Médias diferentes, mas com Normalidade e Variância Constante") +
  theme_minimal(base_size = 14) +
  theme(legend.position = "none")
```
---
### Interpretando o Gráfico para o DIC

Este gráfico é um dicionário visual para as premissas do modelo no contexto de um DIC:

1.  **Médias Diferentes (Modelo das Médias):** Os centros dos boxplots e dos violinos estão em alturas diferentes. O modelo `Producao ~ Fertilizante` captura exatamente essas diferenças entre as médias de cada grupo ($\mu_A, \mu_B, \mu_C$).

2.  **Normalidade:** As **curvas de sino vermelhas** representam a distribuição Normal teórica que o modelo assume para cada grupo. A forma dos **gráficos de violino** representa a distribuição real dos dados. A premissa de normalidade é satisfeita se a forma dos violinos for razoavelmente parecida com a forma das curvas de sino.

3.  **Homocedasticidade (Variância Constante):** A premissa de que a variância é a mesma em todos os grupos ($\sigma^2$) é visualizada pelo fato de que as **curvas de sino vermelhas têm a mesma largura (dispersão)**. Da mesma forma, esperamos que os gráficos de violino também tenham larguras (dispersões) semelhantes entre si.

**Conexão com a Inferência:**
Quando estas premissas (especialmente a Normalidade e a Homocedasticidade) são satisfeitas, o **Quadrado Médio do Resíduo ($QM_{Res}$)** da tabela de ANOVA é uma boa estimativa da variância comum $\sigma^2$. Isso valida o uso da estatística F para comparar o $QM_{Tratamento}$ com o $QM_{Resíduo}$ e obter um p-valor confiável.
---


### Mas... Onde está a "Reta de Regressão"?

No exemplo anterior com `Horas_Estudo`, tínhamos uma linha de regressão clara. Por que aqui não temos?

A resposta está na natureza do nosso preditor:
- **Regressão Linear:** O preditor (`Horas_Estudo`) é **contínuo e ordenado**. Faz sentido conectar as médias esperadas com uma linha, pois um aumento de uma hora de estudo tem um efeito previsível na nota.
- **Análise de Variância (ANOVA):** O preditor (`Fertilizante`) é **categórico e não ordenado**. Não há um "meio do caminho" entre o Fertilizante A e o B. A ordem A, B, C no eixo x é arbitrária. Conectar as médias com uma linha não teria nenhum significado prático ou teórico.

**O que o modelo de ANOVA faz em vez de ajustar uma reta?**
Ele ajusta um **modelo de médias**, onde cada grupo tem sua própria média estimada. Em vez de uma única reta, o "ajuste" do modelo é um conjunto de **linhas horizontais (platôs)**, uma para cada grupo.

---
### Visualizando o "Ajuste" do Modelo de ANOVA

O gráfico abaixo mostra o que o modelo `Producao ~ Fertilizante` realmente "aprende" a partir dos dados.

```{r, fig.height=4, echo=FALSE}
# O "ajuste" do modelo são as médias de cada grupo
sumario_dic <- dados_fert_dic %>%
  group_by(Fertilizante) %>%
  summarise(media_grupo = mean(Producao))

ggplot(dados_fert_dic, aes(x = Fertilizante, y = Producao)) +
  # Pontos de dados individuais
  geom_jitter(width = 0.15, alpha = 0.4, color = "gray50", aes(shape = "Observação Individual")) +
  
  # Adicionar as "retas" de regressão para cada grupo, que são as médias
  geom_errorbar(data = sumario_dic, 
                aes(y = media_grupo, ymax = media_grupo, ymin = media_grupo, color = "Média do Grupo (μ_i)"),
                linewidth = 1.5) +

  labs(title = "O Ajuste de um Modelo de ANOVA",
       subtitle = "O modelo ajusta uma média separada para cada categoria, não uma única reta.",
       y = "Produção") +
  scale_color_manual(name = "Modelo Ajustado", values = c("Média do Grupo (μ_i)" = "darkred")) +
  scale_shape_manual(name = "Dados", values = c("Observação Individual" = 16)) +
  theme_minimal(base_size = 14) +
  theme(legend.position = "bottom")
```

**Interpretação:**
A "reta de regressão" em um modelo de ANOVA é, na verdade, um **conjunto de médias**. As linhas vermelhas horizontais representam a estimativa do modelo para a produção média de cada fertilizante ($\hat{\mu}_A$, $\hat{\mu}_B$, $\hat{\mu}_C$). Os resíduos ($\epsilon_{ir}$) são as distâncias verticais de cada ponto cinza até a linha vermelha do seu respectivo grupo.

**Conclusão:** A ANOVA é um tipo de modelo linear, mas em vez de estimar um intercepto e uma inclinação (`y = b0 + b1*x`), ela estima uma média para cada nível do fator (`y = μi`). Ambos são casos especiais do modelo geral $y=X\beta$.
---

## O Modelo Linear Normal de Gauss-Markov

Para realizar testes de hipótese e construir intervalos de confiança, adicionamos uma premissa à definição do modelo de Gauss-Markov: a **suposição de normalidade aos resíduos**.

O modelo linear normal é:
$$ y = X\beta + \epsilon, \quad \text{onde } \epsilon \sim N(0, \sigma^2 I) $$

Sob este modelo, como $y$ é uma transformação linear de $\epsilon$, verifica-se então que:
$$ y \sim N(X\beta, \sigma^2 I) $$

Esta premissa é a chave que nos permite derivar a distribuição das Somas de Quadrados.

---
### Distribuição de Formas Quadráticas

**Resultado** Considere um vetor aleatório $y \sim N(\mu, \Sigma)$ e uma matriz simétrica $A$ com $posto(A)=k$.
Nessas condições, se $A\Sigma$ for idempotente, então:
$$ y^\top A y \sim \chi^2_k(\delta^2) \quad \text{, com } \delta^2 = \mu^\top A \mu $$
E se, adicionalmente, $A\mu = 0$, então a distribuição é central:
$$ y^\top A y \sim \chi^2_k $$

Este teorema é a ferramenta matemática que nos permite encontrar a distribuição das Somas de Quadrados.

---
### Aplicação: Distribuição da Soma de Quadrados do Resíduo

Queremos mostrar que $\frac{SQ_{Resid}}{\sigma^2} \sim \chi^2_{n-t}$.

1.  **Definições:** $SQ_{Resid} = y^\top(I-P_X)y$. No nosso modelo, $y \sim N(X\beta, \sigma^2 I)$, então $\mu=X\beta$ e $\Sigma=\sigma^2 I$.
2.  **Forma Quadrática:** $\frac{SQ_{Resid}}{\sigma^2} = y^\top A y$, onde $A = \frac{1}{\sigma^2}(I-P_X)$.
3.  **Verificar Condições do Resultado:**
    - **Posto:** $posto(A) = posto(I-P_X) = n - posto(X) = n-t$. Então $k=n-t$.
    - **Idempotência de $A\Sigma$:** $A\Sigma = \frac{1}{\sigma^2}(I-P_X) (\sigma^2 I) = (I-P_X)$. Como $(I-P_X)$ é uma matriz de projeção, ela é idempotente. A condição é satisfeita.
    - **Verificar se $A\mu=0$:** $A\mu = \frac{1}{\sigma^2}(I-P_X)X\beta$. Como $P_X X = X$, temos $(I-P_X)X = X - P_X X = X - X = 0$. Portanto, $A\mu = 0$.
4.  **Conclusão:** Como $A\mu=0$, a distribuição é qui-quadrado central com $k=n-t$ graus de liberdade.
    $$\frac{SQ_{Resid}}{\sigma^2} \sim \chi^2_{n-t}$$

---
### EXERCÍCIO 

**Mostre, utilizando o Resultado anterior, que $SQ_{Trat}/\sigma^2 \sim \chi^2_{t}(\delta^2)$ (para a SQ *não corrigida*).**

1.  **Definições:** $SQ_{Trat} = y^\top P_X y$. $y \sim N(X\beta, \sigma^2 I)$.
2.  **Forma Quadrática:** $\frac{SQ_{Trat}}{\sigma^2} = y^\top A y$, onde $A = \frac{1}{\sigma^2}P_X$.
3.  **Verificar Condições:**
    - **Posto:** $posto(A) = posto(P_X) = posto(X) = t$. Então $k=t$.
    - **Idempotência de $A\Sigma$:** $A\Sigma = \frac{1}{\sigma^2}P_X (\sigma^2 I) = P_X$. $P_X$ é idempotente. A condição é satisfeita.
    - **Parâmetro de não-centralidade $\delta^2$:** Não esperamos que $A\mu=0$ aqui.
      $\delta^2 = \mu^\top A \mu = (X\beta)^\top (\frac{1}{\sigma^2}P_X) (X\beta) = \frac{1}{\sigma^2} \beta^\top X^\top P_X X \beta$.
      Como $P_X X = X$, temos $\delta^2 = \frac{1}{\sigma^2} \beta^T X^\top X \beta$.
4.  **Conclusão:** A forma quadrática segue uma qui-quadrado **não-central** com $t$ graus de liberdade.
    $$ \frac{SQ_{Trat}}{\sigma^2} \sim \chi^2_t(\delta^2) $$

---
### Independência das Somas de Quadrados


**Resultado:** Considere $y \sim N(\mu, \Sigma)$ e duas matrizes simétricas $A_1$ e $A_2$. Se $A_1 \Sigma A_2 = 0$, então as formas quadráticas $y^\top A_1 y$ e $y^\top A_2 y$ são variáveis aleatórias **independentes**.

**Aplicação:** $SQ_{Trat}$ e $SQ_{Resid}$ são independentes.
- $SQ_{Trat} = y^\top P_X y$. Aqui, $A_1 = P_X$.
- $SQ_{Resid} = y^\top (I-P_X) y$. Aqui, $A_2 = I-P_X$.
- $\Sigma = \sigma^2 I$.
- Verificamos a condição: $A_1 \Sigma A_2 = P_X (\sigma^2 I) (I-P_X) = \sigma^2 P_X (I-P_X)$.
- Como $P_X$ é idempotente, $P_X(I-P_X) = P_X - P_X P_X = P_X - P_X = 0$.
- **Conclusão:** A condição é satisfeita. Logo, $SQ_{Trat}$ e $SQ_{Resid}$ são independentes.

---
### Comparando Efeitos de Tratamentos: O Teste $F$


Seguindo os resultados, sob o modelo linear normal:
- $\frac{SQ_{Trat(corrigida)}}{\sigma^2} \sim \chi^2_{t-1}(\delta^2)$
- $\frac{SQ_{Resid}}{\sigma^2} \sim \chi^2_{n-t}$
- $SQ_{Trat}$ e $SQ_{Resid}$ são independentes.

Isso nos permite construir a estatística F, que é a razão de duas variáveis qui-quadrado independentes, cada uma dividida por seus graus de liberdade:
$$F = \frac{SQ_{Trat(corrigida)} / (t-1)}{SQ_{Resid} / (n-t)} = \frac{QM_{Trat}}{QM_{Resid}}$$
$$F \sim F_{t-1, n-t}(\delta^2) \quad (\text{Distribuição F não-central})$$
Onde $QM$ é o Quadrado Médio.
---

**A Hipótese Nula ($H_0$):**
A hipótese nula do teste F é que não há efeito de tratamento, o que é equivalente a $\tau_1 = \tau_2 = \dots = \tau_t = 0$.
Sob $H_0$, o parâmetro de não-centralidade $\delta^2 = 0$.
Quando $\delta^2=0$, a distribuição se torna a **distribuição F central**:
$$F \sim F_{t-1, n-t}$$
Esta é a condição sob a qual o teste F usual é derivado. A estatística F testa se a variação entre os tratamentos é maior do que o esperado apenas pela variação residual (aleatória).


### O Teorema de Cochran


**Teorema (Cochran):**
Considere $y \sim N(\mu, \sigma^2 I)$ e um conjunto de matrizes simétricas $A_1, ..., A_p$ onde $\sum A_i = I_n$ e $\sum posto(A_i) = n$.
Nestas condições:
1.  Cada forma quadrática $\frac{y^\top A_i y}{\sigma^2}$ segue uma distribuição $\chi^2_{k_i}(\delta_i^2)$, onde $k_i=posto(A_i)$.
2.  As formas quadráticas $y^\top A_i y$ são todas **mutuamente independentes**.

**Importância:** Este é o teorema fundamental que justifica a decomposição da Soma de Quadrados em **múltiplos componentes** (ex: Bloco, Tratamento A, Tratamento B, Interação A*B, Resíduo) em delineamentos mais complexos. Ele garante que podemos construir testes F válidos para cada fonte de variação na tabela de ANOVA, pois os componentes do numerador e denominador serão independentes.

---
class: center, middle, inverse

# Planos Experimentais


---
## Planos Experimentais

Nesta parte do curso, diferentes tipos de planos experimentais serão apresentados.

Do ponto de vista da **aleatorização**, existem apenas duas classes de planos experimentais:

1.  **Planos sob Aleatorização Irrestrita:**
    - Também chamados de **Delineamentos Completamente Aleatorizados (DIC)**.
    - A alocação de qualquer unidade experimental a qualquer tratamento é irrestrita.

2.  **Planos sob Aleatorização Restrita:**
    - A aleatorização possui alguma restrição para controlar fontes de variabilidade conhecidas.
    - Nesta classe estão, por exemplo, os planos aleatorizados em **blocos**, em **quadrados latinos**, greco-latinos e em **parcelas subdivididas**.

---
class: center, middle, inverse

## Planos Experimentais Completamente Aleatorizados (DIC)


---
###  Delineamento Completamente Aleatorizado (DIC)

O plano completamente aleatorizado (DIC), apesar de ser o mais simples dos planos, é de grande importância teórica e prática.

- **Importância Teórica:** Ele será usado para expor o desenvolvimento de uma análise com base na **teoria da aleatorização**.
- **Importância Prática:** O plano é bastante simples de ser implementado e é apropriado quando as unidades experimentais são **homogêneas**.

---
### Descrição do Plano

**Condição:** É necessário ter uma quantidade $N$ de unidades experimentais (u.e.) disponíveis e homogêneas.

**Procedimento:**
1. Para comparar os efeitos de $t$ tratamentos, as $N$ unidades experimentais são divididas em $t$ grupos.
2. Um processo físico de **aleatorização** é usado para garantir igual probabilidade de alocação de cada u.e. em cada grupo.
3. Cada grupo, então, recebe um tratamento diferente.

Quando $N=tk$, são alocadas $k$ unidades experimentais para cada tratamento, implicando em uma **estrutura de classificação balanceada**. Dizemos assim que o experimento tem $k$ **réplicas**.

É comum, nesta situação, dizer que o
experimento foi replicado $k$ vezes, ou
ainda, que o experimento foi executado
com $k$ réplicas. Quando ocorre
situações em que $k = 1$, porém, diz-se
que o experimento foi executado sem
replicação, ou ainda, sem réplicas.

---
### O Processo de Aleatorização do Plano

A aleatorização é a pedra angular que garante a validade da inferência estatística.

**Procedimento Clássico:**
**i)** Enumerar as $N$ u.e. de 1 a $N$, colocar os números em uma urna.
**ii)** Sortear, sem reposição, os $k$ primeiros números para o Tratamento 1, os $k$ seguintes para o Tratamento 2, e assim por diante.

**Procedimento Moderno (Computacional):**
Com recursos como o **R**, o processo é muito mais simples e reprodutível.

**Exemplo em R:** Aleatorizar $N=12$ unidades para $t=3$ tratamentos (A, B, C) com $k=4$ réplicas.
```{r}
# 1. Definir os tratamentos e o número de unidades
N <- 12
tratamentos <- factor(rep(c("A", "B", "C"), each = 4))
# 2. Criar o plano de alocação
plano_alocacao <- data.frame(
  Unidade_Exp = 1:N, Tratamento_Alocado = sample(tratamentos) # A função sample() faz a aleatorização
)
```
---

```{r}
print(plano_alocacao)
```
Este data frame é o "mapa" do nosso experimento, dizendo qual é o tratamento que cada unidade receberá.

---
class: center, middle, inverse

## O Modelo Linear Deduzido da Aleatorização


---
### População Conceitual de Respostas Revisitada

O contexto de um DIC nos permite revisitar a população conceitual.
- Defina $Y_{ij}$ ($i=1,...,t, j = 1,...,N$) como o valor observado da variável resposta $Y$ referente ao $j$-ésimo elemento da população, quando submetido ao tratamento $i$.
- O conjunto não observável $\{Y_{ij}\}$ de todas as possíveis respostas dos $N$ elementos que compõem a população sob o efeito de cada um dos $t$ tratamentos sob estudo, é denominado de **população conceitual de respostas**.

População conceitual de respostas no contexto de um plano completamente aleatorizado.

<small>

| Tratamento | Unid. Experimentais ||| Total | Média |
| :--- | :---: | :---: | :---: | :---: | :---: | :---: |
| | $j=1$ | $j=2$ | $...$ | $j=N$ | | |
| $i=1$ | $Y_{11}$ | $Y_{12}$ | ... | $Y_{1N}$ | $Y_{1.}$ | $\bar{Y}_{1.}$ |
| $...$ | ... | ... | ... | ... | ... | ... |
| $i=t$ | $Y_{t1}$ | $Y_{t2}$ | ... | $Y_{tN}$ | $Y_{t.}$ | $\bar{Y}_{t.}$ |
| **Total*$** | $Y_{.1}$ | $Y_{.2}$ | ... | $Y_{.N}$ | $Y_{..}$ | |
| **Média*$** | $\bar{Y}_{.1}$ | $\bar{Y}_{.2}$ | ... | $\bar{Y}_{.N}$ | | $\bar{Y}_{..}$ |

</small>
Nesta parte do curso, porém, a ênfase recairá sob a teoria da aleatorização. O próximo passo, então, será mostrar como deduzir um modelo linear apropriado ao plano experimental.


---
### O Modelo Linear Deduzido

Para conectar a **população conceitual** (não observável) $\{Y_{ij}\}$ com os **dados observados** $\{y_{ir}\}$, precisamos de uma ferramenta matemática que represente o ato do sorteio.

Definimos uma **variável aleatória de seleção** [[Cornfield, J. (1944). On samples from finite populations. Journal of the American Statistical Association, 39(226), 236-239.]](Misc/Cornfield_1944.pdf) como segue:
$$\delta_{ir}^j = \begin{cases} 1, & \text{se } y_{ir} = Y_{ij} \\ 0, & \text{caso contrário (c.c.)} \end{cases}$$

A variável $\delta_{ir}^j$ assume o valor 1 quando a $r$-ésima réplica do tratamento $i$ ($ir$) for aplicada à u.e.  ($j$); e assume o valor zero, caso contrário.

- O subscrito $ir$ identifica uma **posição no plano experimental** (a 2ª réplica do tratamento A, por exemplo).
- O superescrito $j$ identifica uma **unidade experimental física** (o porco nº 5, o paciente nº 8, etc.).

Esta variável $\delta$ é a representação matemática do "papeizinho sorteado" numa urna. Sua aleatoriedade vem do processo físico de aleatorização.
---

Com base na aleatorização irrestrita empregada (sorteio sem reposição de $N$ unidades), é fácil verificar, por exemplo, que:

$P(\delta_{ir}^j = 1) = \frac{1}{N}$
*   **Intuição:** A probabilidade de qualquer unidade específica $j$ ser escolhida para qualquer posição específica $ir$ do plano é a mesma, $1/N$.

$P(\delta_{ir}^j = 1 | \delta_{ir}^{j'} = 1) = 0$ para $j \neq j'$
*   **Intuição:** Se a unidade $j'$ já foi sorteada para a posição $ir$, é impossível que a unidade $j$ também seja sorteada para a *mesma* posição.

$P(\delta_{ir}^j = 1 | \delta_{i'r'}^{j'} = 1) = \frac{1}{N-1}$ para $ir \neq i'r'$ e $j \neq j'$
*   **Intuição:** Se a unidade $j'$ já foi sorteada para uma *outra* posição ($i'r'$), restam $N-1$ unidades para serem sorteadas para a posição $ir$. A chance da unidade $j$ ser a escolhida é de $1/(N-1)$.

Além disso, como cada posição $ir$ no plano deve ser preenchida por exatamente uma unidade experimental, temos: $\sum_{j=1}^N \delta_{ir}^j = 1$




<!-- A conexão entre a resposta observada ($y_{ir}$) e a população conceitual ($Y_{ij}$) é feita pela **variável aleatória de seleção** $\delta_{ir}^j$ (Cornfield, 1944): -->

<!-- $$\delta_{ir}^j = \begin{cases} 1, & \text{se a r-ésima réplica do tratamento i foi aplicada à u.e. j} \\ 0, & \text{caso contrário} \end{cases}$$ -->
<!-- Com base na aleatorização, sabemos que $P(\delta_{ir}^j=1) = 1/N$ e que $\sum_{j=1}^N \delta_{ir}^j = 1$. -->

---
1.  A **Relação de Seleção**, que conecta a observação $y_{ir}$ com a população conceitual $\{Y_{ij}\}$:
    $$y_{ir} = \sum_{j=1}^N \delta_{ir}^j Y_{ij} \quad (1)$$
**Intuição:** Esta soma "filtra" a população conceitual. Como apenas um $\delta_{ir}^j$ é 1 para um dado $ir$, a soma simplesmente seleciona o valor potencial $Y_{ij}$ correspondente à unidade $j$ que foi sorteada para aquela posição.

2.  A **Identidade Algébrica completa** associada a uma observação da população conceitual de respostas (como vimos anteriormente):
    $$Y_{ij} = \bar{Y}_{..} + (\bar{Y}_{i.} - \bar{Y}_{..}) + (\bar{Y}_{.j} - \bar{Y}_{..}) + (Y_{ij} - \bar{Y}_{i.} - \bar{Y}_{.j} + \bar{Y}_{..}) \quad (2)$$
    O último termo da identidade (2) acima corresponde a um **efeito de interação** entre o tratamento $i$ e a unidade experimental $j$.

Nesse ponto, a suposição fundamental de **aditividade no sentido estrito** é lançada. Aqui, admite-se que o efeito dessa interação seja negligível (zero). Logo, a identidade (2) dá lugar à expressão simplificada:
$$Y_{ij} \approx \bar{Y}_{..} + (\bar{Y}_{i.} - \bar{Y}_{..}) + (\bar{Y}_{.j} - \bar{Y}_{..}) \quad (3)$$

---

**Próximo Passo:** Substituímos a identidade algébrica (com suposição de aditividade, Equação 3) na relação (1):
$$y_{ir} = \sum_{j=1}^N \delta_{ir}^j \left[ \bar{Y}_{..} + (\bar{Y}_{i.} - \bar{Y}_{..}) + (\bar{Y}_{.j} - \bar{Y}_{..}) \right]$$
Distribuindo a soma:
$$y_{ir} = \sum_{j=1}^N \delta_{ir}^j \bar{Y}_{..} + \sum_{j=1}^N \delta_{ir}^j (\bar{Y}_{i.} - \bar{Y}_{..}) + \sum_{j=1}^N \delta_{ir}^j (\bar{Y}_{.j} - \bar{Y}_{..})$$

Como $\sum \delta_{ir}^j = 1$ e os termos sem $j$ são constantes na soma:
$$y_{ir} = \bar{Y}_{..} + (\bar{Y}_{i.} - \bar{Y}_{..}) + \sum_{j=1}^N \delta_{ir}^j (\bar{Y}_{.j} - \bar{Y}_{..})$$
Fazendo as definições:
$$\mu = \bar{Y}_{..} \quad \tau_i = (\bar{Y}_{i.} - \bar{Y}_{..}) \quad \omega_{ir} = \sum_{j=1}^N \delta_{ir}^j (\bar{Y}_{.j} - \bar{Y}_{..})$$
---
O seguinte **modelo linear para um plano completamente aleatorizado é deduzido:**
$$y_{ir} = \mu + \tau_i + \omega_{ir} \quad (4)$$

<!-- Usando a identidade algébrica da população conceitual (assumindo **aditividade**, i.e., interação tratamento-unidade negligível): -->
<!-- $$Y_{ij} = \bar{Y}_{..} + (\bar{Y}_{i.} - \bar{Y}_{..}) + (\bar{Y}_{.j} - \bar{Y}_{..}) \quad (3)$$ -->
<!-- --- -->
<!-- Substituindo (3) em (1), e fazendo as seguintes definições: -->
<!-- $$\mu = \bar{Y}_{..} \quad \tau_i = (\bar{Y}_{i.} - \bar{Y}_{..}) \quad \omega_{ir} = \sum_{j=1}^N \delta_{ir}^j (\bar{Y}_{.j} - \bar{Y}_{..})$$ -->
<!-- Chegamos ao **modelo linear deduzido**: -->
<!-- $$y_{ir} = \mu + \tau_i + \omega_{ir} \quad (4)$$ -->


### Diferença entre o Modelo Deduzido e o Modelo de Gauss-Markov

Compare o modelo deduzido (4) com o modelo de Gauss-Markov (1) da pág. 91:
- **Modelo Deduzido:** $y_{ir} = \mu + \tau_i + \omega_{ir}$
- **Modelo de Gauss-Markov:** $y_{ir} = \mu + \tau_i + \epsilon_{ir}$

A diferença crucial está no termo de erro:
- $\epsilon_{ir}$ (Erro de Gauss-Markov): É um erro puramente aleatório, geralmente associado a erros de medição. Suas propriedades (média zero, variância constante, não correlacionado) são **assumidas**.
- $\omega_{ir}$ (Erro de Aleatorização): **Não é um erro de medição**. Ele representa o desvio da unidade experimental específica que *calhou* de ser sorteada para aquela réplica, em relação à média das unidades. Suas propriedades são **conhecidas e deduzíveis** a partir do processo de aleatorização.
---

Com isso, é possível descrever o modelo (4) em termos matriciais da seguinte forma:
$$y = X\beta + \omega$$
onde:
- $y = (y_{11}, ..., y_{1k}, ..., y_{t1}, ..., y_{tk})^\top$ é o vetor de observações.
- $\beta = (\mu, \tau_1, ..., \tau_t)^\top$ é o vetor de parâmetros.
- $X$ é a matriz de delineamento:
$$X = \begin{pmatrix} 1 & 1 & 0 & \dots & 0 \\ \vdots & \vdots & \vdots & & \vdots \\ 1 & 1 & 0 & \dots & 0 \\ 1 & 0 & 1 & \dots & 0 \\ \vdots & \vdots & \vdots & & \vdots \\ 1 & 0 & 0 & \dots & 1 \end{pmatrix}_{N \times (t+1)}$$
- $\omega = (\omega_{11}, ..., \omega_{tk})^\top$ é o vetor de erros de aleatorização.

---
### Propriedades do Termo Aleatório $\omega_{ir}$

As propriedades de $\omega$ em forma matricial são:
- $E_R(\omega) = \mathbf{0}_N$
- $Var_R(\omega) = V_{N \times N} = \sigma_u^2 \left[ I_N - \frac{1}{N}J_N \right]$
Onde $J_N$ é uma matriz $N \times N$ composta inteiramente por 1s. A matriz $V$ **não é diagonal**, indicando que os erros são correlacionados.


Com base apenas no processo de aleatorização, pode-se deduzir as propriedades de $\omega_{ir}$:

i) **O termo aleatório tem média zero:** $E_R(\omega_{ir}) = 0$. De fato, $$E_R(\omega_{ir}) = E_R \left[ \sum_{j=1}^N \delta_{ir}^j (\bar{Y}_{.j} - \bar{Y}_{..}) \right]$$
Pela linearidade da esperança e o fato de que os termos $Y$ são fixos (constantes) na população conceitual, a esperança atua apenas na variável aleatória $\delta_{ir}^j$:
$$E_R(\omega_{ir}) = \sum_{j=1}^N E_R(\delta_{ir}^j) (\bar{Y}_{.j} - \bar{Y}_{..})$$
---
Em um DIC, a probabilidade de qualquer unidade $j$ ser selecionada para uma réplica específica é $1/N$. Portanto, $E_R(\delta_{ir}^j) = P(\delta_{ir}^j=1) = 1/N$:
$$= \sum_{j=1}^N \frac{1}{N} (\bar{Y}_{.j} - \bar{Y}_{..}) = \frac{1}{N} \sum_{j=1}^N (\bar{Y}_{.j} - \bar{Y}_{..})$$
A soma dos desvios de cada média de unidade ($\bar{Y}_{.j}$) em relação à média geral ($\bar{Y}_{..}$) é, por definição, zero, $= \frac{1}{N} \times 0 = 0$

ii) **Sua variância é dada por:** $Var_R(\omega_{ir}) = (1 - \frac{1}{N})\sigma_u^2$, onde $\sigma_u^2 = \frac{1}{N-1}\sum(\bar{Y}_{.j} - \bar{Y}_{..})^2$ é a variância finita entre as unidades experimentais. De fato. $$Var_R(\omega_{ir}) = Var_R\left(\sum_{j=1}^N \delta_{ir}^j (\bar{Y}_{.j} - \bar{Y}_{..})\right)$$
Usando a fórmula da variância da soma:
$$= \sum_{j=1}^N Var_R(\delta_{ir}^j)(\bar{Y}_{.j}-\bar{Y}_{..})^2 + \sum_{j \neq j'} Cov_R(\delta_{ir}^j, \delta_{ir}^{j'})(\bar{Y}_{.j}-\bar{Y}_{..})(\bar{Y}_{.j'}-\bar{Y}_{..})$$
---
Com base na aleatorização, pode-se mostrar que:
- $Var_R(\delta_{ir}^j) = \frac{1}{N}(1-\frac{1}{N})$
- $Cov_R(\delta_{ir}^j, \delta_{ir}^{j'}) = -\frac{1}{N^2(N-1)}.$ No entanto, 
$$= \frac{1}{N}\sum_{j=1}^N(\bar{Y}_{.j}-\bar{Y}_{..})^2 - \frac{1}{N(N-1)}\sum_{j \neq j'}(\bar{Y}_{.j}-\bar{Y}_{..})(\bar{Y}_{.j'}-\bar{Y}_{..})$$
Após manipulação algébrica, chega-se a:
$$= (1 - \frac{1}{N}) \frac{\sum(\bar{Y}_{.j}-\bar{Y}_{..})^2}{N-1} = (1 - \frac{1}{N})\sigma_u^2$$
Onde $\sigma_u^2$ é a variância entre as unidades experimentais.

iii) **E sua covariância é negativa:** $Cov_R(\omega_{ir}, \omega_{i'r'}) = -\frac{1}{N}\sigma_u^2$. A estrutura de covariâncias do vetor de erros $\omega$ é:
$$Var_R(\omega) = V = \sigma_u^2 [I_N - \frac{1}{N}J_N]$$
Esta matriz **não é** $\sigma^2 I$. Isso significa que os erros de aleatorização $\omega_{ir}$ são **correlacionados**.

---
### O Teorema de Zyskind em Ação

Se a matriz de covariâncias do erro é $V \neq \sigma^2 I$, então o modelo deduzido ($y=X\beta + \omega$) é um **modelo de Aitken**, e não de Gauss-Markov. Em geral, isso implicaria que a solução de Mínimos Quadrados Ordinários (OLS) não seria BLUE.

**Teorema:** O modelo linear gerado por um plano experimental completamente aleatorizado admite a solução de quadrados mínimos ordinários como BLUE.

**Prova (Esboço):**
É fácil verificar que a matriz do modelo ($X$) e a matriz de covariâncias ($V$), apresentadas anteriormente, são tais que $VX=XQ$, onde:
$$Q_{(t+1)\times(t+1)} = \sigma_u^2 \begin{pmatrix} 1 & -1/N & \dots & -1/N \\ -k/N & 1 & \dots & -1/N \\ \vdots & \vdots & \ddots & \vdots \\ -k/N & -1/N & \dots & 1 \end{pmatrix}$$ Logo, o resultado segue pelo **Teorema de Zyskind** [[Zyskind, G. (1967). On canonical forms, non-negative covariance matrices and best and simple least squares linear estimators in linear models. The Annals of Mathematical Statistics, 1092-1109.]](Misc/Zyskind_1967.pdf).
---


**Importância:** Este teorema é fundamental. Ele nos diz que, apesar de os erros de aleatorização serem correlacionados, **podemos agir como se eles não fossem**. Podemos usar a análise de variância e os estimadores de mínimos quadrados ordinários (que assumem o modelo de Gauss-Markov) e ainda assim obter os melhores estimadores lineares não-viesados.

O modelo final que usamos na prática combina os dois tipos de erro:
$$y_{ir} = \mu + \tau_i + \epsilon_{ir} \quad (5)$$
nde $\epsilon_{ir}$ é o termo aleatório de resíduo, com média zero e variância constante $\sigma^2$. Embora os componentes de $\epsilon_{ir}$ (erro de aleatorização e erro de medida) tenham covariância não nula, eles são tratados como sendo **não correlacionados**, uma simplificação justificada pelo Teorema anterior e pela prática comum na análise de experimentos.

---

### Análise de Variância (ANOVA) para o DIC


A análise de variância (ANOVA) de um experimento balanceado, executado de acordo com um plano completamente aleatorizado, baseia-se no modelo linear final:
$$y_{ir} = \mu + \tau_i + \epsilon_{ir}$$
A derivação das somas de quadrados apropriadas segue os mesmos passos vistos anteriormente, motivados pela identidade algébrica. Partimos da identidade centralizada:
$$(y_{ir} - \bar{y}_{..}) = (\bar{y}_{i.} - \bar{y}_{..}) + (y_{ir} - \bar{y}_{i.})$$
Elevando-se ao quadrado ambos os termos e tomando-se a soma em todos os índices, tem-se a decomposição da Soma de Quadrados.

---
### Decomposição da Soma de Quadrados

Ao elevarmos ao quadrado e somarmos, obtemos:
$$\sum_{ir} (y_{ir} - \bar{y}_{..})^2 = \sum_{ir} (\bar{y}_{i.} - \bar{y}_{..})^2 + \sum_{ir} (y_{ir} - \bar{y}_{i.})^2 + 2 \sum_{ir} (\bar{y}_{i.} - \bar{y}_{..})(y_{ir} - \bar{y}_{i.})$$
**Os termos referentes a produtos cruzados anulam-se**, pois, para cada $i$:
$$\sum_{r} (\bar{y}_{i.} - \bar{y}_{..})(y_{ir} - \bar{y}_{i.}) = (\bar{y}_{i.} - \bar{y}_{..}) \sum_{r} (y_{ir} - \bar{y}_{i.})$$
Como a soma dos desvios em torno da média de um grupo é sempre zero ($\sum_r (y_{ir} - \bar{y}_{i.}) = 0$), o termo cruzado se anula. Isso explica a decomposição ortogonal:
$$\sum_{ir} (y_{ir} - \bar{y}_{..})^2 = k \sum_{i} (\bar{y}_{i.} - \bar{y}_{..})^2 + \sum_{ir} (y_{ir} - \bar{y}_{i.})^2$$
$$SQ_{Total} = SQ_{Tratamento} + SQ_{Resíduo}$$

---
### Justificativa dos Graus de Liberdade

A definição dos graus de liberdade (G.L.) foi apresentada em função de postos de matrizes. Uma forma equivalente de justificar os G.L. seria notar que:

i) **G.L. do Tratamento:** A soma dos desvios das médias de grupo em relação à média geral é zero:
$$\sum_{i=1}^t (\bar{y}_{i.} - \bar{y}_{..}) = 0$$
Logo, se conhecemos $t-1$ desses desvios, o último está determinado. Existem apenas $(t-1)$ termos linearmente independentes nessa soma, que correspondem aos graus de liberdade do tratamento.

ii) **G.L. do Resíduo:** Analogamente, a soma dos resíduos dentro de cada grupo $i$ é zero:
$$\sum_{r=1}^k (y_{ir} - \bar{y}_{i.}) = 0$$
Isso implica que, para cada $i$, existem $(k-1)$ termos linearmente independentes. Ao todo, para os $t$ tratamentos, tem-se $t(k-1)$ termos linearmente independentes, o que justifica os graus de liberdade associados à soma de quadrados do resíduo.

---
### Esperança dos Quadrados Médios (E(QM))

A possibilidade de testar hipóteses foi avaliada com base nas esperanças de quadrados médios. Para exemplificar, vamos determinar a esperança do quadrado médio de tratamentos, sob o modelo (5):
$$y_{ir} = \mu + \tau_i + \epsilon_{ir}$$
onde os termos de resíduo $\epsilon_{ir}$ são considerados não correlacionados, com $E(\epsilon_{ir}) = 0$ e $Var(\epsilon_{ir}) = \sigma^2$.

Sob esse modelo, tem-se que os $y_{ir}$'s são não correlacionados, com:
$$E(y_{ir}) = \mu + \tau_i \quad , \quad Var(y_{ir}) = \sigma^2$$
Logo, para as médias, temos (assumindo a restrição $\sum \tau_i = 0$, que implica $\bar{\tau}_{.}=0$):
- $E(\bar{y}_{i.}) = \frac{1}{k} \sum_{r=1}^k (\mu + \tau_i) = \mu + \tau_i$
- $Var(\bar{y}_{i.}) = Var(\frac{1}{k}\sum_r y_{ir}) = \frac{1}{k^2} \sum_r Var(y_{ir}) = \frac{1}{k^2} (k \sigma^2) = \frac{\sigma^2}{k}$
- $E(\bar{y}_{..}) = \frac{1}{t} \sum_{i=1}^t (\mu + \tau_i) = \mu + \bar{\tau}_{.} = \mu$
- $Var(\bar{y}_{..}) = Var(\frac{1}{tk}\sum_{ir} y_{ir}) = \frac{1}{(tk)^2} (tk \sigma^2) = \frac{\sigma^2}{tk}$
---

Por outro lado, tem-se:
$$E(\bar{y}_{i.} - \bar{y}_{..})^2 = Var(\bar{y}_{i.} - \bar{y}_{..}) + [E(\bar{y}_{i.} - \bar{y}_{..})]^2$$

### Derivação do $E(QM_{Trat})$


1.  **Cálculo da Variância do Termo:**
    $$Var(\bar{y}_{i.} - \bar{y}_{..}) = Var(\bar{y}_{i.}) + Var(\bar{y}_{..}) - 2 Cov(\bar{y}_{i.}, \bar{y}_{..})$$
    Pode-se mostrar que $Cov(\bar{y}_{i.}, \bar{y}_{..}) = \sigma^2/tk$. Substituindo:
    $$ = \frac{\sigma^2}{k} + \frac{\sigma^2}{tk} - 2\frac{\sigma^2}{tk} = \frac{\sigma^2}{k} - \frac{\sigma^2}{tk} = \frac{\sigma^2}{k} \left(1 - \frac{1}{t}\right) = \frac{\sigma^2(t-1)}{kt}$$
---

2.  **Cálculo da Esperança do Termo:**
    $$E(\bar{y}_{i.} - \bar{y}_{..}) = (\mu + \tau_i) - \mu = \tau_i$$
3.  **Juntando os termos:**
    $$E(\bar{y}_{i.} - \bar{y}_{..})^2 = \frac{\sigma^2(t-1)}{kt} + \tau_i^2$$
4.  **Cálculo da Esperança do Quadrado Médio:**
    $$E(QM_{Trat}) = \frac{k}{t-1}\sum_{i=1}^t E(\bar{y}_{i.}-\bar{y}_{..})^2 = \frac{k}{t-1}\sum_{i=1}^t \left[ \frac{\sigma^2(t-1)}{kt} + \tau_i^2 \right]$$
    $$= \frac{k}{t-1} \left[ t \cdot \frac{\sigma^2(t-1)}{kt} + \sum_{i=1}^t \tau_i^2 \right] = \frac{k}{t-1} \left[ \frac{\sigma^2(t-1)}{k} + \sum_{i=1}^t \tau_i^2 \right]$$
    $$= \sigma^2 + \frac{k}{t-1}\sum_{i=1}^t \tau_i^2$$

---
### Tabela ANOVA Final para o DIC

De forma análoga, é possível mostrar que $E(QM_{Resid}) = \sigma^2$.
O quadro a seguir resume essas informações no formato usual de uma ANOVA:

| Fonte | G.L. | S.Q. | Q.M. | E(QM) |
|:---|:---:|:---:|:---:|:---:|
| Trat. | $t-1$ | $k\sum(\bar{y}_{i.}-\bar{y}_{..})^2$ | $SQ_{Trat}/(t-1)$ | $\sigma^2 + \frac{k\sum\tau_i^2}{t-1}$ |
| Resid. | $t(k-1)$ | $\sum(y_{ir}-\bar{y}_{i.})^2$ | $SQ_{Res}/(t(k-1))$ | $\sigma^2$ |
| Total | $tk-1$ | $\sum(y_{ir}-\bar{y}_{..})^2$ | | |

**Lógica do Teste F:** Se $H_0: \tau_i=0$ é verdadeira, $E(QM_{Trat}) = E(QM_{Resid}) = \sigma^2$, e esperamos $F = QM_{Trat}/QM_{Resid} \approx 1$. Se $H_0$ é falsa, esperamos $F > 1$.







<!-- A análise de variância (ANOVA) de um experimento balanceado executado de acordo com um plano completamente aleatorizado baseia-se no modelo (5). A derivação da soma de quadrados segue a identidade algébrica: -->
<!-- $$(y_{ir} - \bar{y}_{..}) = (\bar{y}_{i.} - \bar{y}_{..}) + (y_{ir} - \bar{y}_{i.})$$ -->
<!-- Elevando ao quadrado e somando (o termo cruzado se anula), temos: -->
<!-- $$\sum_{ir} (y_{ir} - \bar{y}_{..})^2 = k \sum_{i} (\bar{y}_{i.} - \bar{y}_{..})^2 + \sum_{ir} (y_{ir} - \bar{y}_{i.})^2$$ -->
<!-- $$SQ_{Total} = SQ_{Tratamento} + SQ_{Resíduo}$$ -->
<!-- --- -->

<!-- O quadro a seguir resume as informações: -->

<!-- | Fonte | G.L. | S.Q. | Q.M. | E(QM) | -->
<!-- |:---|:---:|:---:|:---:|:---:| -->
<!-- | Trat. | $t-1$ | $k\sum(\bar{y}_{i.}-\bar{y}_{..})^2$ | $SQ_{Trat}/(t-1)$ | $\sigma^2 + \frac{k\sum\tau_i^2}{t-1}$ | -->
<!-- | Resíduo| $t(k-1)$ | $\sum(y_{ir}-\bar{y}_{i.})^2$ | $SQ_{Res}/(t(k-1))$ | $\sigma^2$ | -->
<!-- | Total | $tk-1$ | $\sum(y_{ir}-\bar{y}_{..})^2$ | | | -->

---
### Análise de um Experimento sob um Plano Completamente Aleatorizado

**Cenário de Estudo:**
Deseja-se comparar o efeito de duas dietas (A e B) no peso final de porcos. Doze porcos recém-nascidos são aleatorizados: 6 para a dieta A e 6 para a dieta B. Ao final de 100 dias, o peso final (kg) é registrado.

```{r}
# Inserindo os dados do exemplo
dados_porcos <- data.frame(
  Porco = 1:12,
  Dieta = factor(c("B", "A", "A", "B", "A", "B", "B", "A", "B", "A", "A", "B")),
  Peso_final = c(114.5, 90.2, 98.8, 100.3, 107.4, 118.0, 110.5, 101.2, 115.8, 94.3, 93.5, 119.3)
)
```

**Análise Exploratória Visual:**
```{r, fig.height=4.5}
p <- ggplot(dados_porcos, aes(x=Dieta, y=Peso_final, fill=Dieta)) +
  geom_boxplot(alpha=0.6, width=0.5) + 
  geom_jitter(width=0.1, size=3, alpha=0.8) +
  labs(title="Peso Final dos Porcos por Dieta", y="Peso Final (kg)") +
  theme_minimal(base_size=14) +
  theme(legend.position = "none")
```
---
```{r, fig.height=4.5, echo=FALSE}
p
```
**Observação:** O peso dos porcos que receberam a Dieta B parece ser, em média, maior e talvez um pouco mais variável do que o dos porcos com a Dieta A. A questão é: essa diferença é real ou apenas fruto do acaso da aleatorização?

---
### Abordagem 1: Análise de Variância (ANOVA)

**1. O Modelo:**
O modelo estatístico para este DIC é:
$$\text{PesoFinal}_{ir} = \mu + \tau_i + \epsilon_{ir}$$
Onde $\tau_i$ é o efeito da Dieta $i$ (A ou B). A hipótese nula que testamos é $H_0: \tau_A = \tau_B$, o que implica que a diferença de médias entre os tratamentos é zero.

**2. A Tabela de ANOVA:**
Ajustamos o modelo em R para obter a tabela de ANOVA.
```{r}
# Ajustar o modelo linear
modelo_porcos <- lm(Peso_final ~ Dieta, data = dados_porcos)
# Obter a tabela ANOVA
anova(modelo_porcos)
```
---

**Interpretação da ANOVA:**
- A estatística de teste é **F = 16.56**.
- O p-valor associado é **p = 0.002**.
- Como $p < 0.05$, rejeitamos a hipótese nula. A ANOVA sugere que há uma diferença estatisticamente significativa entre as dietas.

### Abordagem 2: Teste de Aleatorização (Permutação)

Esta abordagem não assume normalidade e responde a uma pergunta mais fundamental. [[Holt, Charles A., and Sean P. Sullivan. "Permutation tests for experimental data." Experimental economics 26.4 (2023): 775-812.]](Misc/Holt_2023.pdf)

**Lógica e Hipótese Nula (de Fisher):**
- $H_0$: A dieta não tem nenhum efeito. O peso que o Porco 1 atingiu (114.5 kg) é uma característica *inerente* a ele, e ele teria pesado 114.5 kg **independentemente da dieta que recebesse**.
- Se $H_0$ é verdadeira, os 12 valores de peso são fixos. A única coisa aleatória foi o sorteio que atribuiu os rótulos "Dieta A" e "Dieta B" a esses 12 valores.

---
**Estatística de Teste:** A diferença de médias, $|\bar{y}_B - \bar{y}_A|$.
- **Diferença Observada:**
  - $\bar{y}_A = 97.57$ kg
  - $\bar{y}_B = 113.07$ kg
  - **Diferença = 15.5 kg**

**A Pergunta do Teste:** Em todas as $C_{12,6} = 924$ maneiras possíveis de atribuir os rótulos "A" e "B" aos 12 pesos fixos, qual a probabilidade de obtermos uma diferença de médias tão grande ou maior que 15.5 kg por puro acaso?

---
### Gerando a Distribuição de Aleatorização em R

Não precisamos listar todas as 924 combinações. Podemos simular um grande número de re-aleatorizações (permutações) para construir a distribuição de referência sob $H_0$.

```{r}
# 1. Calcular a diferença observada
diff_obs <- abs(diff(tapply(dados_porcos$Peso_final, dados_porcos$Dieta, mean)))

# 2. Simular 10000 permutações
n_perms <- 10000
diffs_permutadas <- replicate(n_perms, {
  # Re-embaralhar os rótulos de Dieta
  dieta_permutada <- sample(dados_porcos$Dieta)
  # Calcular a diferença de médias para esta permutação
  abs(diff(tapply(dados_porcos$Peso_final, dieta_permutada, mean)))
})

# 3. Criar um dataframe para o gráfico
df_perms <- data.frame(diferencas = diffs_permutadas)
```

---
### Visualizando a Distribuição de Aleatorização


O histograma abaixo mostra a distribuição das 10.000 diferenças de médias geradas sob a hipótese nula. A linha vermelha marca a diferença que realmente observamos em nosso experimento.

```{r, fig.height=4.5, echo=FALSE}
ggplot(df_perms, aes(x = diferencas)) +
  geom_histogram(aes(y = ..density..), bins = 30, fill = "lightblue", color = "black") +
  geom_density(color = "blue", linewidth = 1) +
  # Linha de corte do valor crítico (observado)
  geom_vline(xintercept = diff_obs, color = "red", linetype = "dashed", linewidth = 1.5) +
  annotate("text", x = diff_obs-6, y = 0.1, label = paste("Observado =", round(diff_obs,1), "kg"), 
           hjust = -0.1, color = "red", size=5) +
  labs(title = "Distribuição de Aleatorização da Diferença de Médias",
       subtitle = "Distribuição das diferenças esperadas se H₀ fosse verdadeira",
       x = "Diferença Absoluta de Médias (|Média B - Média A|)",
       y = "Densidade") +
  theme_minimal(base_size = 14)
```

---
### Conclusão: Comparando as Abordagens

**Cálculo do p-valor do Teste de Aleatorização:**
O p-valor é a proporção de diferenças simuladas que foram iguais ou maiores que a nossa diferença observada.
```{r}
# Contar quantas simulações foram mais extremas que o observado
p_valor_aleat <- sum(diffs_permutadas >= diff_obs) / n_perms; print(p_valor_aleat)
```
Nosso p-valor simulado é muito próximo de zero. O valor exato, como informado  é $2/924 \approx 0.00216$.

**Comparação Final:**
- **p-valor (Teste de Aleatorização):** **0.0055**
- **p-valor (ANOVA - Teste F):** **0.00203**

**Conclusão:**
Ambos os métodos, um baseado puramente na aleatorização e o outro em suposições paramétricas (distribuição F), chegam à mesma conclusão e produzem p-valores quase idênticos. Isso demonstra a robustez da análise e a forte evidência de que a Dieta B é, de fato, superior à Dieta A. A proximidade dos p-valores justifica o uso do teste F como uma excelente e eficiente aproximação do teste de aleatorização.


---
## Lidando com a Realidade: O Caso Desbalanceado

### O Caso Desbalanceado

Até o momento, as derivações apresentadas referem-se à situação em que o experimento é **balanceado** ($k_1 = k_2 = \cdots = k_t = k$).

Não é raro, porém, encontrar casos de experimentos **desbalanceados**. Isso pode ocorrer:
- **Deliberadamente:** Quando há interesse em observar o efeito de um tratamento (ex: um controle) com maior precisão, alocando mais réplicas a ele.
- **Por Acidente:** Por falta de sorte ou problemas durante o experimento, quando observações são perdidas (ex: morte de um animal, falha em um equipamento, contaminação de uma amostra).

Embora seja mais complicado derivar os resultados com base na teoria da aleatorização, para um experimento desbalanceado, o modelo associado ao plano completamente aleatorizado ainda é o **modelo (5)**:
$$y_{ir} = \mu + \tau_i + \epsilon_{ir}$$
Além disso, a tabela de ANOVA pode ser facilmente alterada.

---
### Tabela de ANOVA (Caso Desbalanceado)

Para acomodar um número diferente de réplicas por tratamento, a aproximação da distribuição de aleatorização pela distribuição F ainda pode ser utilizada. Denotando por $k_i$ o número de réplicas do tratamento $i$:

| Fonte | G.L. (Graus de Liberdade) | S.Q. (Soma de Quadrados) |
|:---|:---:|:---:|
| Trat. | $t-1$ | $\sum_{i=1}^t k_i(\bar{y}_{i.} - \bar{y}_{..})^2$ |
| Resid. | $\sum_{i=1}^t (k_i - 1) = N - t$ | $\sum_{i=1}^t \sum_{r=1}^{k_i} (y_{ir}-\bar{y}_{i.})^2$ |
| Total | $N - 1$ | $\sum_{i=1}^t \sum_{r=1}^{k_i} (y_{ir}-\bar{y}_{..})^2$ |

**Principais Mudanças:**
- Na **SQ do Tratamento**, cada desvio ao quadrado $(\bar{y}_{i.} - \bar{y}_{..})^2$ é ponderado pelo seu respectivo número de réplicas, $k_i$.
- Os **G.L. do Resíduo** são agora a soma dos G.L. de cada grupo: $(k_1-1) + (k_2-1) + ... = \sum k_i - t = N - t$.

---
### EXERCÍCIO

Um experimento com 4 réplicas (por tratamento) foi conduzido sob um plano completamente aleatorizado, para comparar 2 tratamentos (A e B). Os resultados foram os seguintes:

```{r}
# 1. Criar o data frame com os dados do exercício
dados_ex <- data.frame(
  UE = 1:8,
  Trat = factor(c("A", "B", "B", "B", "A", "A", "A", "B")),
  Resp = c(7, 2, 1, 6, 4, 8, 10, 4)
)

print(dados_ex)
```
---

**Questões:**
1. Teste a hipótese de que não há efeito de tratamentos usando a diferença de médias como critério para o teste de aleatorização.
2. Compare o nível de significância (p-valor) do teste de aleatorização com o de um teste F usual numa tabela de ANOVA.

### 1. Teste de Aleatorização

Hipótese Nula ($H_0$): O tratamento não tem efeito. A resposta de cada U.E. é uma característica fixa dela, independentemente do tratamento que recebeu. Os 8 valores de resposta {7, 2, 1, 6, 4, 8, 10, 4} são fixos.

**Estatística de Teste:** Diferença de médias ($\bar{y}_A - \bar{y}_B$).

**Cálculo da Diferença Observada:**
```{r}
# Médias observadas
medias_obs <- tapply(dados_ex$Resp, dados_ex$Trat, mean)
print(medias_obs)
```

---
```{r}
# Diferença observada
diff_obs_ex <- medias_obs["A"] - medias_obs["B"]
cat("Diferença Observada (A - B):", diff_obs_ex, "\n")
```

**Distribuição de Aleatorização:**
- Temos 8 posições (U.E.s) e precisamos escolher 4 delas para receber o tratamento 'A'. O número total de maneiras de fazer isso é $C_{8,4} = \frac{8!}{4!4!} = 70$.
- Sob $H_0$, podemos calcular a diferença de médias para cada uma dessas 70 alocações possíveis.
- O p-valor será a proporção de alocações que resultam em uma diferença de médias (em valor absoluto) tão ou mais extrema que a observada (4.0).

---
### Resolução do Teste de Aleatorização com R

Podemos usar o pacote `coin` para realizar o teste de permutação exato.

```{r}
# Carregar a biblioteca necessária
library(coin)

# O argumento distribution = "exact" calcula todas as 70 permutações
teste_aleat <- independence_test(Resp ~ Trat, data = dados_ex, 
                                 distribution = "exact",
                                 alternative = "two.sided") # Teste bilateral

# Extrair o p-valor
p_valor_aleat <- pvalue(teste_aleat)

print(teste_aleat)
```

**Conclusão (Teste de Aleatorização):**
O p-valor exato calculado é **0.08571**. Como este valor é maior que os níveis de significância usuais (ex: $\alpha = 0.05$), ** não temos evidência estatística suficiente para rejeitar a hipótese nula**. O teste de aleatorização sugere que uma diferença de 4.0 entre as médias dos grupos poderia ter ocorrido por acaso no processo de sorteio.

---
### 2. Comparação com o Teste F (ANOVA)

Agora, vamos analisar os mesmos dados usando a abordagem paramétrica da ANOVA e comparar o p-valor.

**Cálculo da Tabela de ANOVA em R:**
```{r}
# Ajustar o modelo linear
modelo_ex <- lm(Resp ~ Trat, data = dados_ex)

# Obter a tabela ANOVA
tabela_anova_ex <- anova(modelo_ex)
print(tabela_anova_ex)
```

**Resultados da ANOVA:**
- **F-valor:** 5.7313
- **p-valor:** 0.05373

---
### Comparação 
<br>

| Método de Teste | Estatística | p-valor |
| :--- | :--- | :--- |
| Teste de Aleatorização (Exato) | Z = 1.8493 (estatística padronizada) | **0.08571** |
| Teste F (ANOVA) | F = 5.73 | **0.053** |

**Comparação:**
Os p-valores obtidos pelos dois métodos são **extremamente próximos**.

**Conclusão:**
- Ambas as abordagens levam à mesma conclusão inferencial: **não rejeitar a hipótese nula**.
- A análise confirma empiricamente o **Teorema 4.1**: para um Delineamento Completamente Aleatorizado, a distribuição F da ANOVA serve como uma excelente e robusta aproximação para a distribuição de aleatorização exata.
- Na prática, o teste F é quase sempre utilizado devido à sua eficiência computacional, especialmente em experimentos maiores onde o cálculo da distribuição de aleatorização exata se torna proibitivo. A teoria da aleatorização, no entanto, fornece a justificativa fundamental para a validade do teste.

