---
title: "Fundamentos de Análise para Planejamento Experimental"
subtitle: "Comparando Tratamentos"
author: "Raydonal Ospina"
output:
  xaringan::moon_reader:
    css: ["default", "metropolis", "metropolis-fonts", "custom-styles.css"]
    lib_dir: libs
    nature:
      highlightStyle: github
      highlightLines: true
      countIncrementalSlides: false
bibliography: refs.bib
csl: apa.csl    
link-citations: true
---


```{r setup, include=FALSE}
# Opções globais do Knitr
options(html.tag.transform.rmarkdown = function(x) x)
knitr::opts_chunk$set(echo = TRUE, fig.align = 'center', message = FALSE, warning = FALSE, fig.width=8, fig.height=4.5)

# Carregar pacotes necessários
library(ggplot2)
library(dplyr)
library(MASS) # Para a função ginv()
library(DiagrammeR)
library(sf)
library(tidyverse)
library(knitr)
library(kableExtra)
library(emmeans)
```


## Comparando Tratamentos Quantitativos Através de Contrastes
Em situações onde os tratamentos estudados diferem entre si pela **quantidade** de certo fator (ex: dose, concentração, temperatura), ao invés de apenas comparar médias, é mais informativo estudar eventuais **relações funcionais** entre as respostas observadas e os níveis quantitativos do fator.

**A Pergunta Muda:**
- **Fator Qualitativo:** "A Droga A é diferente da Droga B?"
- **Fator Quantitativo:** "Qual é a **forma** da relação entre a dose e a resposta? A resposta aumenta linearmente? Ou ela atinge um ponto ótimo e depois decai (relação quadrática)?"

Para investigar isso, usamos uma técnica chamada **polinômios ortogonais**.

---
### Exemplo Motivador: Resistência do Fio de Algodão

Considere um DIC para comparar o efeito da **concentração de algodão (%)** na **resistência (em psi)** de um fio de tecido.

| Conc. (%) | Réplicas ||||| Média |
|:---:|:---:|:---:|:---:|:---:|:---:|:---:|
| 15 | 7 | 7 | 15 | 11 | 9 | 9.8 |
| 20 | 12 | 17 | 12 | 18 | 18 | 15.4 |
| 25 | 14 | 18 | 18 | 19 | 19 | 17.6 |
| 30 | 19 | 25 | 22 | 19 | 23 | 21.6 |
| 35 | 7 | 10 | 11 | 15 | 11 | 10.8 |

---
### Análise Exploratória e ANOVA Global
Primeiro, vamos visualizar os dados e realizar a ANOVA global para ver se existe *algum* efeito da concentração.
```{r}
# Criar o dataframe
dados_fio <- data.frame(
  Concentracao = factor(rep(c(15, 20, 25, 30, 35), each = 5)),
  Resistencia = c(7,7,15,11,9, 12,17,12,18,18, 14,18,18,19,19, 19,25,22,19,23, 7,10,11,15,11)
)
```
```{r, fig.height=4.0, echo=FALSE}
ggplot(dados_fio, aes(x=Concentracao, y=Resistencia)) +
  geom_boxplot(fill="lightblue") + stat_summary(fun=mean, geom="point", shape=23, size=4, fill="red") +
  labs(y="Resistência (psi)", x="Concentração de Algodão (%)") + theme_minimal(base_size=12)
```
---
**Tabela de ANOVA Global:**
```{r, fig.height=3.0}
modelo_fio <- lm(Resistencia ~ Concentracao, data = dados_fio)
anova(modelo_fio)
```
A ANOVA global  mostra um p-valor < 0.0001, confirmando que a concentração tem um efeito. A questão é: **qual a natureza desse efeito?**


---
```{r}
par(mfrow = c(2,2))
plot(modelo_fio)
```
Quando os níveis do fator que define os tratamentos são igualmente espaçados,
como neste exemplo, é possível investigar se há evidência de algum 
padrão na resposta em relação aos tratamentos (tendência linear, quadrática ou de ordem superior) 
usando polinômios ortogonais.

---
### Investigando a Forma da Relação: Polinômios Ortogonais

No exemplo, os níveis do fator quantitativo são **igualmente espaçados** (15, 20, 25, 30, 35), podemos investigar a tendência da resposta usando **polinômios ortogonais**.

Através desta técnica:
- Cada termo do polinômio (linear, quadrático, cúbico, etc.) corresponde a um **contraste** específico.
- Esses contrastes são **ortogonais** entre si.
- Isso nos permite particionar a Soma de Quadrados do Tratamento em componentes independentes, cada um testando a contribuição de um termo polinomial.

Em um experimento com $t$ tratamentos, é possível testar, no máximo, termos de um polinômio de grau $t-1$.

---
### Relações Funcionais Possíveis

Para o experimento do algodão ($t=5$), podemos investigar as seguintes relações, por exemplo:

- **Linear:** $E(\bar{y}_i) = a_1 + b_1 x_i$ (A resistência aumenta ou diminui constantemente)
- **Quadrática:** $E(\bar{y}_i) = a_2 + b_2 x_i + c_2 x_i^2$ (Existe um ponto de máximo ou mínimo)
- **Cúbica:** $E(\bar{y}_i) = a_3 + b_3 x_i + c_3 x_i^2 + d_3 x_i^3$ (Existe um ponto de inflexão)
- **Quártica:** $E(\bar{y}_i) = a_4 + b_4 x_i + c_4 x_i^2 + d_4 x_i^3 + e_4 x_i^4$

---
### Visualizando os Ajustes Polinomiais em R

Vamos ajustar cada modelo polinomial aos dados do fio de algodão para ver visualmente como eles se comportam. Usaremos a função `geom_smooth()` do `ggplot2` para ajustar e plotar as curvas de regressão.

```{r, fig.height=5, warning=FALSE}
# Para usar os valores numéricos da concentração no eixo x, precisamos convertê-los
dados_fio_num <- dados_fio %>%
  mutate(Conc_num = as.numeric(as.character(Concentracao)))

# Criar os 4 gráficos
p_linear <- ggplot(dados_fio_num, aes(x = Conc_num, y = Resistencia)) +
  geom_point() +
  geom_smooth(method = "lm", formula = y ~ x, se = FALSE, color = "red") +
  labs(title = "Ajuste Linear", subtitle = "R-Sq = 0.053 (do PDF)") + theme_minimal()

p_quad <- ggplot(dados_fio_num, aes(x = Conc_num, y = Resistencia)) +
  geom_point() +
  geom_smooth(method = "lm", formula = y ~ poly(x, 2), se = FALSE, color = "red") +
  labs(title = "Ajuste Quadrático", subtitle = "R-Sq = 0.592 (do PDF)") + theme_minimal()

p_cubic <- ggplot(dados_fio_num, aes(x = Conc_num, y = Resistencia)) +
  geom_point() +
  geom_smooth(method = "lm", formula = y ~ poly(x, 3), se = FALSE, color = "red") +
  labs(title = "Ajuste Cúbico", subtitle = "R-Sq = 0.694 (do PDF)") + theme_minimal()

p_quartic <- ggplot(dados_fio_num, aes(x = Conc_num, y = Resistencia)) +
  geom_point() +
  geom_smooth(method = "lm", formula = y ~ poly(x, 4), se = FALSE, color = "red") +
  labs(title = "Ajuste Quártico", subtitle = "R-Sq ~ 0.74 (Calculado)") + theme_minimal()
```

---
```{r, fig.height=5, warning=FALSE}
# Combinar os gráficos em um painel
library(patchwork)
(p_linear | p_quad) / (p_cubic | p_quartic)
```

---
### Interpretando os Gráficos de Ajuste

1.  **Ajuste Linear:** A linha reta claramente não captura a tendência dos dados. Ela "erra" por baixo no meio e por cima nas pontas. O $R^2$ baixo (0.053) confirma que a relação não é puramente linear.

2.  **Ajuste Quadrático:** A parábola (curva de 2º grau) captura a tendência principal dos dados de forma muito eficaz: a resistência sobe até um ponto ótimo (próximo de 30%) e depois começa a cair. O $R^2$ salta para 0.592, mostrando uma melhora drástica no ajuste. Isso corresponde ao forte efeito quadrático que vimos na ANOVA.

3.  **Ajuste Cúbico:** A curva de 3º grau adiciona uma "inflexão" extra. Ela se ajusta um pouco melhor aos dados, especialmente na queda mais acentuada no final. O $R^2$ aumenta para 0.694. Isso corresponde ao efeito cúbico significativo que a ANOVA detectou.

4.  **Ajuste Quártico:** A curva de 4º grau é a mais flexível, passando o mais perto possível das médias de cada grupo. O $R^2$ é o mais alto (0.74). Como o efeito quártico na ANOVA foi marginal, a melhora no ajuste do Cúbico para o Quártico é pequena.

**Conclusão:** A análise visual confirma o que a análise de contrastes polinomiais nos disse: a relação entre a concentração de algodão e a resistência é primariamente **quadrática**, com uma componente **cúbica** adicional significativa. Um modelo de regressão quadrático ou cúbico descreveria este fenômeno muito melhor do que uma simples comparação de médias.


---
### Construção dos Contrastes Polinomiais

Para uma abordagem geral, suponha que os níveis do fator sejam $x_1=0, x_2=d, ..., x_t=(t-1)d$ e $d>0$ .

1.  **Centralizar os níveis:** Para simplificar a matemática, criamos valores $z_i$ centralizados em zero:
    $$ z_i = x_i - \frac{(t-1)d}{2} \implies \sum_i z_i = 0 $$
Sem perda de generalidade, para os passos seguintes, suponha $d=1.$

2.  **Contraste Linear ($C_L$):**
    O contraste para testar o **efeito linear** é definido pelos coeficientes:
    $$c_{Li} = \frac{z_i}{\sqrt{\sum_i z_i^2}}$$
    Onde $C_L = \sum_i c_{Li}\tau_i$.

3.  **Estimador do Contraste Linear:**
    O estimador centrado para $C_L$ é:
    $$\hat{C}_L = \sum_i c_{Li}\bar{y}_{i.}$$

---
### Conexão com a Regressão Linear

Note que $\hat{C}_L$ tem a mesma forma do estimador de quadrados mínimos para $\beta_1$ no modelo de regressão $E(\bar{y}_i) = \alpha_1 + \beta_1 c_{Li}$.

Equivalentemente, o estimador de mínimos quadrados para o coeficiente de inclinação $b_1$ no modelo de regressão simples $E(\bar{y}_i) = a_1 + b_1 x_i$ é dado por:
$$\hat{b}_1 = \frac{\hat{C}_L}{\sqrt{\sum_i z_i^2}} = \frac{\sum_i z_i \bar{y}_{i.}}{\sum_i z_i^2}$$
Em qualquer um dos casos, fica claro que $\hat{C}_L$ corresponde à contribuição do **termo linear** de um polinômio na variável resposta.

Testar a hipótese $H_0: C_L = \sum_{i=1}^t c_{Li} \tau_i = 0$ vs $H_0: C_L = \sum_{i=1}^t c_{Li} \tau_i \neq 0$ equivale a testar se há um **efeito linear** significativo dos tratamentos na resposta.

---
### Coeficientes de Polinômios Ortogonais

Embora seja possível construir os
contrastes relativos aos termos de
ordem superior de um polinômio usando
essa mesma abordagem (em função
de $x_i$ ), é conveniente construí-los em
função dos componentes do contraste
linear ($c_{Li}$ ). Existem tabelas prontas, no entanto, que fornecem os contrastes
relativos a cada termo do polinômio. Consulte, por exemplo, a tabela 7.3, pág. 206 do livro do Hinkelmann e Kempthorne (1994).

Para o nosso experimento com $t=5$ tratamentos igualmente espaçados:

```{r, echo=FALSE, results='asis'}
dados <- data.frame(
  Efeito = c("Linear", "Quadrático", "Cúbico", "Quártico"),
  X15 = c(-2, 2, -1, 1),
  X20 = c(-1, -1, 2, -4),
  X25 = c(0, -2, 0, 6),
  X30 = c(1, -1, -2, -4),
  X35 = c(2, 2, 1, 1),
  Divisor = c(10, 14, 10, 70)
)

names(dados) <- c("Efeito", "15%", "20%", "25%", "30%", "35%", "Divisor")

kbl(dados, align = 'c') %>%
  kable_styling(
    font_size = 11,
    bootstrap_options = c("striped", "condensed")
  )
```

Uma estimativa do efeito linear é dada por:
$$\hat{C}_L = \sum c_{Li} \bar{y}_{i.} = \frac{(-2)\bar{y}_{1.} + (-1)\bar{y}_{2.} + (0)\bar{y}_{3.} + (1)\bar{y}_{4.} + (2)\bar{y}_{5.}}{10}$$

---
### Análise de Variância Particionada por Polinômios
Realizando os cálculos, a tabela de ANOVA pode ser particionada para testar a significância de cada componente polinomial.

```{r}
# Dados do experimento
dados_fio <- data.frame(
  Concentracao = factor(rep(c(15, 20, 25, 30, 35), each = 5)),
  Resistencia = c(7,7,15,11,9, 12,17,12,18,18, 14,18,18,19,19, 19,25,22,19,23, 7,10,11,15,11)
)
# Informar ao R que o fator é ordenado para usar contrastes polinomiais
contrasts(dados_fio$Concentracao) <- contr.poly(5)
# Ajustar o modelo
modelo_fio_poly <- aov(Resistencia ~ Concentracao, data = dados_fio)
# Pedir o sumário particionado
summary(modelo_fio_poly, split = list(
  Concentracao = list("Linear" = 1, "Quadrático" = 2, "Cúbico" = 3, "Quártico" = 4)
))
```

---
**Interpretação:**
- O efeito **Quadrático** é o mais forte (p < .0001), explicando a maior parte da variação (SQ = 343.21).
- O efeito **Cúbico** também é significativo (p = 0.0101).
- Os efeitos Linear e Quártico são marginais.
- **Conclusão:** A relação entre concentração e resistência é complexa, mas dominada por uma tendência quadrática (um ponto ótimo em torno de 25-30%), com alguma curvatura adicional (efeito cúbico).

**Comentário**

Uma outra abordagem para o problema
seria estudar a relação entre a variável
resposta e os tratamentos usando
análise de regressão. Nesse caso,
testar um efeito quadrático, por
exemplo, corresponde a testar se o
coeficiente $\beta_2$ na regressão $E(y_{ir}=\beta_0+\beta_1xi+\beta_2 x_i^2)$
é nulo. 

No caso de não haver evidência
contra essa hipótese, o próximo passo
seria testar se o coeficiente $\beta_1$
na
regressão $E(y_{ir}=\beta_0+\beta_1xi$
é nulo. 

O processo de investigação é
análogo para os casos de polinômios de
maior grau. Note porém que, a menos
que os estimadores de quadrados
mínimos dos coeficientes (nesse
exemplo, $\beta_1$
e $\beta_2$) sejam contrastes
ortogonais, será preciso reajustar o
modelo aos dados a cada passo.

---
class: center, middle, inverse

## A Técnica de Comparações Múltiplas


---
### O Problema da Multiplicidade: Por que Precisamos de Testes Especiais?

Quando o teste F da ANOVA rejeita a hipótese nula global ($H_0: \mu_1=\mu_2=...=\mu_k$), sabemos que *pelo menos uma* média é diferente. Mas quais?

Uma abordagem ingênua seria realizar múltiplos testes $t$ para comparar todos os pares de médias.

**O Problema (Inflação do Erro Tipo I):**
Se realizarmos $N$ testes independentes, cada um com um nível de significância $\alpha$, a probabilidade de cometer **pelo menos um Erro Tipo I** (rejeitar uma $H_0$ verdadeira, um "falso positivo") em toda a "família" de testes é muito maior que $\alpha$.
$$ \text{FWER} = 1 - (1-\alpha)^N $$
Para $k=4$ grupos, temos $N=C_{4,2}=6$ comparações par a par. Se $\alpha=0.05$:
$$ \text{FWER} = 1 - (0.95)^6 \approx 0.265 \text{ ou } 26.5\% $$
O risco de uma conclusão falsa é inaceitavelmente alto. As **técnicas de comparações múltiplas** foram desenvolvidas para controlar a **Taxa de Erro Familiar (FWER)**, garantindo que o risco para o conjunto inteiro de testes seja mantido em $\alpha$.

---
### 1. Teste de Bonferroni

**Finalidade:** Controlar a FWER para um conjunto de $N$ comparações **quaisquer** (não necessariamente par a par).

**Lógica Teórica:** Baseia-se na Desigualdade de Boole. É a correção mais simples e direta.

**Hipótese (para cada comparação):** $H_0: \mu_i - \mu_j = 0$ (ou $H_0: C=0$ para um contraste).

**Estatística de Teste:** Geralmente, a estatística $t$ usual para a comparação de duas médias.
$$T = \frac{\bar{y}_i - \bar{y}_j}{\sqrt{QM_{Res}(\frac{1}{k_i} + \frac{1}{k_j})}}$$

**Regra de Decisão:**
1.  **Ajuste do Nível de Significância:** Rejeita-se $H_0$ se o p-valor do teste individual for **menor que o nível de Bonferroni ajustado, $\alpha^* = \alpha/N$**.
2.  **Ajuste do p-valor:** Rejeita-se $H_0$ se o p-valor ajustado ($p_{ajustado} = p_{original} \times N$) for menor que $\alpha$.

---
**Vantagens:**
-   Universalmente aplicável.
-   Muito fácil de entender e implementar.

**Desvantagens:**
-   **Muito conservador**, especialmente com um grande número de comparações. Perde poder estatístico (aumenta o risco de Erro Tipo II, de não encontrar diferenças que existem).

Como podemos ter certeza de que testar cada hipótese com $\alpha^* = \alpha/N$ garante que a taxa de erro para a família inteira (FWER) seja no máximo $\alpha$? A resposta vem de uma propriedade fundamental da teoria da probabilidade.

**A Desigualdade de Boole:**
Para qualquer conjunto de eventos $A_1, A_2, ..., A_N$, a probabilidade de que *pelo menos um* desses eventos ocorra é, no máximo, a soma de suas probabilidades individuais.
$$P(A_1 \cup A_2 \cup \dots \cup A_N) \le \sum_{i=1}^N P(A_i)$$
---
**Conectando com o Teste de Hipóteses:**
- Seja $A_i$ o evento "cometer um Erro Tipo I na $i$-ésima comparação" (ou seja, rejeitar a $i$-ésima hipótese nula quando ela é verdadeira).
- A FWER é, por definição, a probabilidade de cometer *pelo menos um* Erro Tipo I em toda a família de $N$ testes. Matematicamente, a FWER é $P(A_1 \cup A_2 \cup \dots \cup A_N)$.
- Pela Desigualdade de Boole, sabemos que:
  $$FWER = P(\cup_{i=1}^N A_i) \le \sum_{i=1}^N P(A_i)$$

**A Correção de Bonferroni em Ação:**
O procedimento de Bonferroni define o nível de significância para cada teste individual, $P(A_i)$, como sendo $\alpha^* = \alpha/N$. Agora, vamos substituir isso na desigualdade:
$$FWER \le \sum_{i=1}^N \left( \frac{\alpha}{N} \right)$$
A soma de uma constante $\alpha/N$ por $N$ vezes é simplesmente $N \times (\alpha/N)$:
$$FWER \le N \times \frac{\alpha}{N} \Longrightarrow FWER \le \alpha$$

---
**Conclusão:**
A Desigualdade de Boole nos garante matematicamente que, se controlarmos o erro de cada teste individual em $\alpha/N$, a taxa de erro para a família inteira de testes será, no máximo, $\alpha$. É por isso que a correção de Bonferroni, apesar de simples, é uma forma garantida e universal de controlar a FWER. A razão pela qual ela é "conservadora" é que a desigualdade $\le$ é frequentemente uma desigualdade estrita ($ < $), significando que a FWER real é muitas vezes bem menor que $\alpha$.


### 2. Teste de Tukey (HSD - Honestly Significant Difference)

**Finalidade:** Projetado especificamente para testar **todas as comparações par a par** entre médias.

**Lógica Teórica:** Em vez da distribuição $t$-Student, usa a **distribuição da Amplitude Studentizada (Studentized Range)** $q$, que modela a distribuição da diferença máxima entre $t$ médias.

**Hipótese (para cada par):** $H_0: \mu_i - \mu_j = 0$.

**Estatística de Teste (implícita):** A diferença absoluta entre as médias, $|\bar{y}_{i.} - \bar{y}_{j.}|$.

---
**Regra de Decisão:** Rejeita-se $H_0$ se a diferença absoluta observada excede a **Diferença Mínima Significativa (DMS)**, também chamada de HSD. Para o caso balanceado:
$$|\bar{y}_{i.} - \bar{y}_{j.}| \ge q_{\alpha, t, \nu} \sqrt{\frac{QM_{Res}}{k}}$$
- $q_{\alpha, t, \nu}$ é o valor crítico da distribuição da Amplitude Studentizada com `t` tratamentos e $\nu$ graus de liberdade do resíduo.

**Vantagens:**
-   É o teste **exato** para o caso balanceado e o **mais poderoso** para comparações par a par.
-   Controla a FWER de forma precisa para o conjunto de todas as comparações par a par.

**Desvantagens:**
-   Menos flexível que Bonferroni; otimizado para comparações par a par.



---
### O Perigo do "Data Snooping" (Espionagem de Dados)

O método científico clássico segue um fluxo rigoroso:
1.  Formular uma **hipótese** com base na teoria.
2.  Delinear um experimento para **testar essa hipótese**.
3.  Coletar os dados.
4.  Analisar os dados para ver se a hipótese é suportada.

**"Data Snooping" inverte essa lógica:**
1.  Coletar os dados.
2.  **Explorar os dados** em busca de qualquer padrão ou diferença que pareça "interessante" ou "significativa".
3.  **Formular uma hipótese com base no padrão que você acabou de encontrar**.
4.  Usar os **mesmos dados** para "testar" e "confirmar" essa nova hipótese.

**Por que isso é um problema gravíssimo?**
Imagine que você tem 4 grupos (A, B, C, D) com médias verdadeiras idênticas. Devido à variabilidade aleatória, as médias amostrais nunca serão exatamente iguais. Talvez, por puro acaso, a média de A seja 10, a de B seja 10.5, a de C seja 15, e a de D seja 15.5.

---
Se você "bisbilhotar" os dados, notará a grande diferença entre a média de (A, B) e a média de (C, D). Você então decide formular a hipótese *a posteriori*: "Vamos testar se a média dos grupos (A,B) é diferente da média dos grupos (C,D)".

Ao fazer um teste $t$ padrão para este contraste, você provavelmente encontrará um p-valor pequeno e concluirá que encontrou uma diferença real. Mas você não encontrou nada! Você apenas encontrou o ruído aleatório nos seus dados e o promoveu a uma "descoberta científica".

**Analogia:** É como atirar uma flecha em uma parede e depois desenhar o alvo ao redor da flecha. Você sempre acertará o alvo, mas isso não prova que você é um bom arqueiro.

### Como o Teste de Scheffé Combate o "Data Snooping"

Os testes de Bonferroni e Tukey são projetados para um número **finito e pré-especificado** de comparações. Eles não foram feitos para lidar com hipóteses que você inventa depois de ver os dados.

O **Teste de Scheffé** é a solução para este problema.

- **Sua Garantia:** O teste de Scheffé controla a Taxa de Erro Familiar (FWER) para o **conjunto infinito de todos os contrastes lineares possíveis**.

---
- **Como funciona:** Ele usa um valor crítico muito mais alto (muito mais exigente) do que os outros testes. Para que uma diferença seja declarada significativa pelo Teste de Scheffé, ela precisa ser muito grande – grande o suficiente para não ser apenas o padrão mais extremo que você "pescou" dos seus dados por acaso.

**Conclusão Prática:**
- Se você tem hipóteses **planejadas *a priori*** (antes do experimento), use Contrastes Ortogonais, Tukey, Dunnett ou Bonferroni. Eles são mais poderosos.
- Se você encontrou um padrão inesperado nos seus dados e quer testá-lo formalmente, o **único teste estatisticamente válido para essa exploração *a posteriori*** é o Teste de Scheffé. Ele é a sua "licença para bisbilhotar" os dados de forma honesta.

---
### 3. Teste de Scheffé

**Finalidade:** Testar **qualquer contraste linear possível**, incluindo contrastes complexos (com mais de duas médias) e, crucialmente, contrastes definidos ***a posteriori*** (após olhar para os dados).

**Lógica Teórica:** É o teste mais geral. Controla a FWER para o conjunto infinito de todos os contrastes possíveis.

**Hipótese (para qualquer contraste C):** $H_0: C = \sum c_i \mu_i = 0$.

**Estatística de Teste:** A estatística F para um contraste, $F_C = SQC / QM_{Res}$.

**Regra de Decisão:** Rejeita-se $H_0$ se a estatística F do contraste, $F_C$, excede o valor crítico de Scheffé, que é muito mais rigoroso que o $F_{1,\nu}$ padrão:
$$F_C \ge (t-1) \times F_{\alpha, t-1, \nu}$$
Onde $t-1$ são os graus de liberdade do tratamento.


**Vantagens:** Extremamente flexível, permite "data snooping" de forma estatisticamente válida.

**Desvantagens:** Muito conservador. É o teste com o **menor poder** para comparações simples. Se uma diferença não é significativa pelo teste de Tukey, ela certamente não será pelo de Scheffé.

### 4. Teste de Dunnett

**Finalidade:** Cenário específico de comparar **múltiplos tratamentos contra um único grupo controle**.

**Lógica Teórica:** Foca em um número menor de comparações (`t-1` em vez de $t(t-1)/2$). Usa uma distribuição específica (baseada na distribuição $t$ multivariada) que leva em conta a correlação entre as comparações (pois todas envolvem a mesma média do controle).

**Hipótese (para cada tratamento vs. controle):** $H_0: \mu_i - \mu_{controle} = 0$.

**Estatística de Teste:** Semelhante à de Tukey, mas usa valores críticos da distribuição de Dunnett.

**Regra de Decisão:** Rejeita-se $H_0$ se $|\bar{y}_{i.} - \bar{y}_{controle.}| \ge d_{\alpha, t-1, \nu} \sqrt{QM_{Res}(\frac{1}{k_i} + \frac{1}{k_c})}$.

**Vantagens:** Mais poderoso que Bonferroni ou Tukey para o seu propósito específico.

**Desvantagens:** Só deve ser usado para este cenário de comparações com um **controle**.

---
### O Teste de Amplitude Múltipla de Duncan
Ao contrário do teste de Tukey, que usa um **único valor crítico** (a DMS) para todas as comparações par a par, o teste de Duncan adota uma abordagem sequencial e adaptativa.

**A Ideia Central:**
O teste de Duncan é mais "cético" em relação a diferenças entre médias muito distantes na ordenação e mais "sensível" a diferenças entre médias adjacentes. Para isso, ele não usa um valor crítico único, mas sim um conjunto de valores críticos que dependem da **amplitude (range)** da comparação.

**Procedimento Detalhado:**

1.  **Ordenar as Médias:** As `t` médias amostrais são ordenadas da menor para a maior:
    $$\bar{y}_{(1)} \le \bar{y}_{(2)} \le \dots \le \bar{y}_{(t)}$$
2.  **Definir a Amplitude (`p`):** A amplitude `p` de uma comparação é o número de médias que ela "abrange".
    - A comparação entre a 2ª e a 3ª média ($\bar{y}_{(3)}$ vs. $\bar{y}_{(2)}$) tem amplitude $p=2$.
    - A comparação entre a 2ª e a 4ª média ($\bar{y}_{(4)}$ vs. $\bar{y}_{(2)}$) abrange 3 médias ($\bar{y}_{(2)}, \bar{y}_{(3)}, \bar{y}_{(4)}$), então sua amplitude é $p=3$.
    - A comparação entre a maior e a menor média ($\bar{y}_{(t)}$ vs. $\bar{y}_{(1)}$) tem amplitude $p=t$.

---
3.  **Calcular Múltiplos Valores Críticos (Amplitudes Mínimas Significativas, $R_p$):**
    O teste de Duncan calcula um valor crítico diferente para cada amplitude `p`:
    $$R_p = r_{\alpha, p, \nu} \sqrt{\frac{QM_{Res}}{k}}$$
    - O valor $r_{\alpha, p, \nu}$ é obtido de uma **tabela específica de Duncan**. É crucial notar que, para o mesmo $\alpha$ e $\nu$, o valor de $r$ aumenta com $p$. Isso significa que $R_2 < R_3 < \dots < R_t$.

**Regra de Decisão (O Coração do Método):**
A diferença observada entre duas médias, $\bar{y}_{(j)} - \bar{y}_{(i)}$, é comparada com o valor crítico $R_p$ onde a amplitude é $p = j - i + 1$. A diferença é significativa se: $|\bar{y}_{(j)} - \bar{y}_{(i)}| \ge R_{j-i+1}$

**O que isso significa na prática?**
- Para comparar duas médias **adjacentes** (ex: $\bar{y}_{(3)}$ vs. $\bar{y}_{(2)}$), a diferença entre elas só precisa superar o menor valor crítico, $R_2$.
- Para comparar duas médias que têm **outra média entre elas** (ex: $\bar{y}_{(4)}$ vs. $\bar{y}_{(2)}$), a diferença precisa superar um valor crítico maior, $R_3$.
- Para comparar a **maior média com a menor**, a diferença precisa superar o maior valor crítico de todos, $R_t$. __Em resumo, o teste exige uma evidência (diferença) cada vez maior à medida que as médias que estão sendo comparadas se afastam na ordenação.__

---
### Por que Duncan é Mais Liberal (Menos Rigoroso)?

A chave está nos valores críticos $r_{\alpha, p, \nu}$. O teste de Duncan usa um nível de proteção que depende da amplitude, $\alpha_p = 1 - (1-\alpha)^{p-1}$.
- Para comparar médias adjacentes ($p=2$), o nível de proteção é $\alpha_2 = \alpha$.
- Para comparar as médias mais distantes ($p=t$), o nível de proteção é $\alpha_t = 1 - (1-\alpha)^{t-1}$.

Isso significa que Duncan é mais "permissivo" para comparações de médias que estão mais próximas na ordenação. Ele tem uma maior probabilidade de encontrar diferenças significativas (aumentando o poder), mas ao custo de **não controlar a Taxa de Erro Familiar (FWER) no nível $\alpha$ desejado**. A probabilidade de cometer pelo menos um falso positivo em todo o experimento é, na verdade, maior que $\alpha$.

**Características:**
- **Vantagem:** É mais poderoso que Tukey para detectar diferenças pequenas, pois é menos conservador.
- **Desvantagem (Crítica):** **Não controla a FWER**. Por essa razão, seu uso tem sido amplamente desaconselhado na literatura científica moderna em favor de testes que controlam a FWER de forma rigorosa, como o de Tukey (para comparações par a par) ou o de REGWQ (um teste similar em espírito, mas que controla a FWER).

---
**No Software R:**
O teste de Duncan não faz parte do R base, mas está disponível em pacotes como o `agricolae`.
```{r, echo=TRUE, eval=FALSE}
# Exemplo de uso com o pacote agricolae
# library(agricolae)
# modelo <- aov(resposta ~ tratamento, data=dados)
# duncan.test(modelo, "tratamento", group=TRUE)
```

---
### Exemplo Prático em R: Comparando os Testes (Doses de Medicação)

**Exemplo:** Um experimento foi realizado com 4 tratamentos: um **Controle** e **três doses** crescentes de uma medicação (Dose 1, Dose 2, Dose 3). Cada tratamento foi aplicado a 10 indivíduos.
```{r}
set.seed(42)
dados_med <- data.frame(
  Tratamento = factor(rep(c("Controle", "Dose1", "Dose2", "Dose3"), each = 10)),
  Resposta = c(rnorm(10, 10, 3), rnorm(10, 12, 3), rnorm(10, 18, 3), rnorm(10, 17.5, 3))
)
```
```{r, echo=FALSE}
ggplot(dados_med, aes(x=Tratamento, y=Resposta)) +
  geom_boxplot(fill="lightblue") + stat_summary(fun=mean, geom="point", shape=23, size=4, fill="red") +
  labs(y="Resposta ", x="Tratamento") + theme_minimal(base_size=12)
```

---
```{r}
# Ajustar o modelo ANOVA
modelo_med <- aov(Resposta ~ Tratamento, data = dados_med)
# A ANOVA global é altamente significativa (p < 0.001)
anova(modelo_med)
```
A ANOVA nos diz que há diferença. Vamos usar os diferentes testes para descobrir onde.

---
**1. Teste de Bonferroni**
Ajusta os p-valores de testes t pareados.
```{r}
pairwise.t.test(dados_med$Resposta, dados_med$Tratamento,  p.adjust.method = "bonferroni")
```
**Resultado:** As Doses 2 e 3 são significativamente diferentes do Controle e da Dose 1 (p < 0.05).

---
**2. Teste de Tukey HSD**
O método padrão para comparações par a par.
```{r}
TukeyHSD(modelo_med)
```
**Resultado:** A mesma conclusão, mas note que os p-valores ajustados (`p adj`) são ligeiramente menores (ex: Dose2-Controle é 0.0000034 vs 0.0000042 de Bonferroni), indicando maior poder.

---
**3. Teste de Duncan (o mais liberal)**
```{r}
# Carregar o pacote
library(agricolae)
# Apenas para mostrar o código no slide
cat('duncan.test(modelo_med, "Tratamento", console=TRUE)\n\n')
# Executar e capturar a saída para mostrar de forma limpa
duncan_res <- duncan.test(modelo_med, "Tratamento", console=FALSE)
# Mostrar a tabela de grupos
print(duncan_res$groups)
```
**Resultado:** A saída agrupa as médias que **não** são significativamente diferentes.
- `a`: Dose2, Dose3
- `b`: Dose1
- `c`: Controle
Como todos os grupos têm letras diferentes, Duncan conclui que **todas as médias são diferentes entre si**, exceto Dose2 vs Dose3. Ele detecta mais diferenças que Tukey e Bonferroni, ilustrando sua natureza mais liberal.



---
**4. Teste de Dunnett**
A escolha correta, pois temos um grupo controle.
```{r, warning=FALSE}

# É preciso reordenar os níveis para que "Controle" seja a referência
dados_med$Tratamento <- relevel(dados_med$Tratamento, ref = "Controle")
modelo_med_ref <- aov(Resposta ~ Tratamento, data = dados_med)
# Rodar o teste
em_med <- emmeans(modelo_med_ref, "Tratamento")
contrast(em_med, method = "dunnett")
```
**Resultado:** Confirma que Doses 2 e 3 são diferentes do Controle. Os p-valores são ainda menores que os de Tukey para estas comparações específicas.

---
**5. Teste de Scheffé (para um contraste *a posteriori*)**
Suponha que, *após ver os dados*, queremos testar se a média das duas doses mais altas é diferente da média das duas mais baixas.
```{r}
# Contraste: (Dose2+Dose3)/2 vs (Controle+Dose1)/2
contraste_scheffe <- list("Altas vs Baixas" = c(-0.5, -0.5, 0.5, 0.5))
contrast(em_med, method = contraste_scheffe, adjust = "scheffe")
```
**Resultado:** O teste de Scheffé confirma que este contraste complexo, mesmo tendo sido formulado *a posteriori*, é altamente significativo.



