---
title: "Fundamentos de Análise para Planejamento Experimental"
subtitle: "Planos com Aleatorização Restrita: Quadrados Latinos e Extensões"
author: "Raydonal Ospina"
output:
  xaringan::moon_reader:
    css: ["default", "metropolis", "metropolis-fonts", "custom-styles.css"]
    lib_dir: libs
    nature:
      highlightStyle: github
      highlightLines: true
      countIncrementalSlides: false
bibliography: refs.bib
csl: apa.csl    
link-citations: true
---


```{r setup, include=FALSE}
# Opções globais do Knitr
options(html.tag.transform.rmarkdown = function(x) x)
knitr::opts_chunk$set(echo = TRUE, fig.align = 'center', message = FALSE, warning = FALSE, fig.width=8, fig.height=4.5)

# Carregar pacotes necessários
library(ggplot2)
library(dplyr)
library(MASS) # Para a função ginv()
library(DiagrammeR)
library(sf)
library(tidyverse)
library(agricolae)
library(plotly)
```


###  Motivação: O Problema dos Gradientes de Fertilidade

Imagine um campo experimental com **duas fontes de variação sistemática**:

1. **Gradiente de umidade**: Parcelas mais próximas ao rio são mais úmidas e férteis
2. **Gradiente de declive**: Parcelas na parte baixa acumulam mais nutrientes

**Problema**: Esses gradientes são ORTOGONAIS (perpendiculares)!

### Visualização do Problema:

```{r gradiente-basico, echo=FALSE, fig.height=3.5, warning=FALSE}
library(ggplot2)

# Criar dados do gradiente
set.seed(123)
grid <- expand.grid(
  Distancia_Rio = 1:10,  # 1 = mais próximo, 10 = mais distante
  Posicao_Declive = 1:10  # 1 = parte baixa, 10 = parte alta
)

# Fertilidade diminui com distância do rio e com aumento no declive
grid$Fertilidade <- 100 - 4*grid$Distancia_Rio - 4*grid$Posicao_Declive + rnorm(100, 0, 10)

# Gráfico de calor
ggplot(grid, aes(x = Distancia_Rio, y = Posicao_Declive, fill = Fertilidade)) +
  geom_tile(color = "white", size = 0.5) +
  scale_fill_gradient(low = "khaki1", high = "olivedrab", 
                      name = "Fertilidade") +
  labs(title = "Mapa de Fertilidade - Dois Gradientes Ortogonais",
       x = "Distância do Rio (1 = perto, 10 = longe)",
       y = "Posição no Declive (1 = baixo, 10 = alto)") +
  theme_minimal() +
  theme(plot.title = element_text(hjust = 0.5, face = "bold"))
```

---

## Por que Blocos Simples Não Resolvem?

.pull-left[
### Blocos por Distância do Rio:
```{r blocos-verticais, echo=FALSE, fig.height=3.5}
ggplot(grid, aes(x = Distancia_Rio, y = Posicao_Declive, fill = Fertilidade)) +
  geom_tile(color = "white", size = 0.5) +
  scale_fill_gradient(low = "khaki1", high = "olivedrab") +
  geom_vline(xintercept = c(3.5, 6.5), color = "red", size = 1.5) +
  annotate("text", x = 2, y = 10.5, label = "Bloco 1", size = 4, color = "red") +
  annotate("text", x = 5, y = 10.5, label = "Bloco 2", size = 4, color = "red") +
  annotate("text", x = 8, y = 10.5, label = "Bloco 3", size = 4, color = "red") +
  labs(title = "Blocos Verticais: Controla apenas gradiente horizontal") +
  theme_minimal() +
  theme(legend.position = "none",
        plot.title = element_text(hjust = 0.5, size = 11))
```
**Problema**: Gradiente vertical ainda causa variabilidade dentro dos blocos.
]

.pull-right[
### Blocos por Posição no Declive:
```{r blocos-horizontais, echo=FALSE, fig.height=3.5}
ggplot(grid, aes(x = Distancia_Rio, y = Posicao_Declive, fill = Fertilidade)) +
  geom_tile(color = "white", size = 0.5) +
  scale_fill_gradient(low = "khaki1", high = "olivedrab") +
  geom_hline(yintercept = c(3.5, 6.5), color = "blue", size = 1.5) +
  annotate("text", x = 10.5, y = 2, label = "Bloco 1", size = 4, color = "blue", angle = -90) +
  annotate("text", x = 10.5, y = 5, label = "Bloco 2", size = 4, color = "blue", angle = -90) +
  annotate("text", x = 10.5, y = 8, label = "Bloco 3", size = 4, color = "blue", angle = -90) +
  labs(title = "Blocos Horizontais: Controla apenas gradiente vertical") +
  theme_minimal() +
  theme(legend.position = "none",
        plot.title = element_text(hjust = 0.5, size = 11))
```
**Problema**: Gradiente horizontal ainda causa variabilidade dentro dos blocos.
]

**Conclusão**: Precisamos de um delineamento que controle AMBOS gradientes simultaneamente!

---

## Solução: Quadrados Latinos

### Definição Formal:
Um **quadrado latino de ordem t** é um arranjo de t símbolos distintos em uma matriz t×t tal que cada símbolo aparece **exatamente uma vez** em cada linha e em cada coluna.

### Aplicação Experimental:
- **Linhas**: Controlam uma fonte de variação (ex: distância do rio)
- **Colunas**: Controlam outra fonte de variação (ex: posição no declive)
- **Símbolos**: Representam os tratamentos

### Vantagem Principal:
Controla **duas fontes** de variação sistemática com apenas **t² unidades experimentais**!

---

## Comparação: Blocos Cruzados vs Quadrado Latino

Para t tratamentos e dois fatores de ruído com t níveis cada:

### Blocos Cruzados:
- Número de blocos: t × t = t²
- Unidades por bloco: t
- **Total de unidades**: t² × t = **t³**

### Quadrado Latino:
- Linhas: t níveis
- Colunas: t níveis  
- **Total de unidades**: **t²**

### Economia:
Para t=3: 27 vs 9 unidades (3× mais eficiente!)
Para t=4: 64 vs 16 unidades (4× mais eficiente!)

---

## Exemplo: Experimento de Cerâmica

### Contexto:
Comparar 3 processos de produção (A, B, C) controlando:
1. **Fornecedor** de matéria-prima (3 níveis: Q1, Q2, Q3)
2. **Tipo de forno** (3 níveis: F1, F2, F3)

**Quadrado Latino 3×3:**
```{r design-ceramica, echo=FALSE}
# Design em quadrado latino
design_ceramica <- matrix(c("A", "B", "C",
                            "C", "A", "B",
                            "B", "C", "A"), 
                          nrow = 3, byrow = TRUE)

colnames(design_ceramica) <- c("Forno F1", "Forno F2", "Forno F3")
rownames(design_ceramica) <- c("Fornecedor Q1", "Fornecedor Q2", "Fornecedor Q3")

knitr::kable(design_ceramica, 
             caption = "Quadro 6: Arranjo em Quadrado Latino 3×3 para o Experimento de Cerâmica",
             align = 'c')
```

**Verificação**: Cada processo aparece uma vez em cada linha (fornecedor) e uma vez em cada coluna (forno).

---
### Descrição Formal do Plano em Quadrado Latino

O plano experimental em quadrados latinos é usado para comparar `t` tratamentos controlando `t` níveis de um fator de ruído "Linha" e `t` níveis de um fator de ruído "Coluna".

Para a aplicação do plano, são necessárias $t \times t$ unidades experimentais com características diferenciadas pela presença de um nível de cada fator de ruído considerado.

Para o caso em que $t=3$, por exemplo, são necessárias 9 unidades. Denotando por $u_{ij}$ a unidade experimental (u.e.) com nível `i` do fator "linha" e nível `j` do fator "coluna", e dispondo as unidades experimentais em um arranjo quadricular, elas seriam representadas por:
$$\begin{pmatrix} u_{11} & u_{12} & u_{13} \\ u_{21} & u_{22} & u_{23} \\ u_{31} & u_{32} & u_{33} \end{pmatrix} \quad (1)$$
Cada $u_{ij}$ é uma unidade física única (ex: um forno específico de um fornecedor específico; uma parcela específica do campo).

---
### Definição Matemática e o Processo de Superposição

Do ponto de vista matemático:
**Definição:** Um **quadrado latino** de ordem `t` é um arranjo de `t` letras latinas (A, B, C, ...) em um quadrado com `t` linhas e `t` colunas, de tal forma que cada letra aparece apenas uma vez em cada linha e em cada coluna.

O delineamento experimental consiste em **superpor** um quadrado latino (que define a alocação dos tratamentos) ao arranjo das unidades experimentais.

**Exemplo de Superposição:**
O Quadro 6 é um exemplo de superposição de um quadrado latino de ordem 3:
$$\begin{matrix} A & B & C \\ C & A & B \\ B & C & A \end{matrix}$$
sobre o arranjo de unidades experimentais (1). Isso significa que:
- O tratamento **A** será aplicado às unidades $u_{11}, u_{22}, u_{33}$.
- O tratamento **B** será aplicado às unidades $u_{12}, u_{23}, u_{31}$.
- O tratamento **C** será aplicado às unidades $u_{13}, u_{21}, u_{32}$.

---
Para facilitar o entendimento do protocolo de aleatorização, algumas definições são importantes.

### Quadrados Latinos Reduzidos

**Definição:** Um quadrado latino é dito ser **reduzido** (ou em formato padrão) se em seu arranjo, as letras da primeira linha e da primeira coluna estão em ordem alfabética.

O número de quadrados latinos reduzidos existentes ($R_t$) para uma dada ordem `t` é conhecido.

| Ordem (t) | Quadrados Latinos Reduzidos ($R_t$) |
|:---:|:---:|
| 2 | 1 |
| 3 | 1 |
| 4 | 4 |
| 5 | 56 |
| 6 | 9408 |

---
O **único** quadrado latino reduzido de ordem 3, por exemplo, é dado por:
$$\begin{matrix} A & B & C \\ B & C & A \\ C & A & B \end{matrix}$$
A partir de um quadrado latino reduzido, é possível gerar um grande número de outros quadrados distintos através da permutação de linhas, colunas e letras.

### Conjunto de Transformação


**Definição:** Um quadrado latino é dito pertencer a um **conjunto de transformação** (*transformation set*) se ele pode ser derivado de um mesmo quadrado latino reduzido através de permutações de letras e remanejamento de linhas e/ou colunas.

A noção de conjunto de transformação é útil na identificação de todos os quadrados latinos reduzidos de uma determinada ordem. O exercício a seguir ilustra o fato.

---
### Exemplo

**Considere o problema de listar todos os 4 quadrados latinos reduzidos de ordem 4 existentes. Sabe-se que existem dois conjuntos de transformação. Um quadrado de cada conjunto é apresentado. Encontre os outros.**


**Conjunto 1 (Início):**
$$\begin{matrix} A & B & C & D \\ B & A & D & C \\ C & D & A & B \\ D & C & B & A \end{matrix}$$

**Como encontrar os outros do mesmo conjunto?**
Através da permutação das letras. Se trocarmos C por D e D por C, por exemplo, e depois reordenarmos as linhas/colunas para voltar ao formato padrão (primeira linha/coluna = ABCD), encontraremos um novo quadrado reduzido pertencente ao mesmo "grupo". Apenas uma outra permutação (trocar B por C, C por D, D por B) gera um novo quadrado reduzido neste conjunto. Os outros não geram novos quadrados reduzidos.

---
**Os 2 Quadrados do Conjunto 1:**
$$\begin{pmatrix} A & B & C & D \\ B & A & D & C \\ C & D & A & B \\ D & C & B & A \end{pmatrix} \quad , \quad \begin{pmatrix} A & B & C & D \\ B & D & A & C \\ C & A & D & B \\ D & C & B & A \end{pmatrix}$$

**Conjunto 2 (Início):**
$$\begin{matrix} A & B & C & D \\ B & C & D & A \\ C & D & A & B \\ D & A & B & C \end{matrix}$$
*(Nota: O quadrado no PDF para o Conjunto 2, `BADC` na segunda linha, não está em formato reduzido. Usei o quadrado reduzido padrão do qual ele deriva).*

Aplicando o mesmo processo de permutação de letras, encontramos o outro quadrado deste conjunto.

---
**Os 2 Quadrados do Conjunto 2:**
$$\begin{pmatrix} A & B & C & D \\ B & C & D & A \\ C & D & A & B \\ D & A & B & C \end{pmatrix} \quad , \quad \begin{pmatrix} A & B & C & D \\ B & D & A & C \\ C & A & B & D \\ D & C & B & A \end{pmatrix}$$

**Conclusão:** Mostramos os 4 quadrados latinos reduzidos de ordem 4, agrupados por seus respectivos conjuntos de transformação. O processo de aleatorização (Passo 1 do processo de Yates) consiste em sortear um destes 4 quadrados como ponto de partida.

---

## Processo de Aleatorização (Yates, 1933)

### Objetivo da Aleatorização:
1. **Eliminar viés** sistemático na atribuição de tratamentos
2. **Garantir validade** dos testes de significância
3. **Balancear** possíveis efeitos não controlados

### Procedimento em 4 Etapas:

**Passo 1**: Selecionar aleatoriamente um quadrado latino reduzido da ordem desejada

**Passo 2**: Permutar aleatoriamente todas as linhas do quadrado selecionado

**Passo 3**: Permutar aleatoriamente todas as colunas

**Passo 4**: Atribuir aleatoriamente os tratamentos às letras latinas

---
### Implementação em R:

```{r aleatorizacao, echo=TRUE, eval=TRUE}
# Função para aleatorização seguindo Yates (1933)
aleatorizar_quadrado_latino <- function(t, tratamentos) {
  # Passo 1: Quadrado latino reduzido (para t=3, único)
  if (t == 3) {
    reduzido <- matrix(c(1, 2, 3,   2, 3, 1,  3, 1, 2), nrow = t)
  } else if (t == 4) {
    # Um dos quadrados reduzidos de ordem 4
    reduzido <- matrix(c(1, 2, 3, 4,  2, 1, 4, 3,  3, 4, 1, 2,
                         4, 3, 2, 1), nrow = t)
  }
  
  # Passo 2: Permutar linhas
  perm_linhas <- sample(1:t)
  design <- reduzido[perm_linhas, ]
  
  # Passo 3: Permutar colunas
  perm_colunas <- sample(1:t)
  design <- design[, perm_colunas]
  
  # Passo 4: Atribuir tratamentos
  atrib_trat <- sample(tratamentos)
  design_final <- matrix(atrib_trat[design], nrow = t)
  
  return(list(
    design = design_final,
    perm_linhas = perm_linhas,
    perm_colunas = perm_colunas,
    atrib_trat = atrib_trat
  ))
}
```

---
```{r, echo=TRUE, eval=TRUE}
# Exemplo para cerâmica
set.seed(123)
resultado <- aleatorizar_quadrado_latino(3, c("Processo_A", "Processo_B", "Processo_C"))
cat("Design aleatorizado para cerâmica:\n")
print(resultado$design)
cat("\nPermutação de linhas:", resultado$perm_linhas)
cat("\nPermutação de colunas:", resultado$perm_colunas)
cat("\nAtribuição de tratamentos:", resultado$atrib_trat)
```

---

## Modelo Linear e População Conceitual

Conjunto de todas as respostas potenciais $Y_{ijk}$ para:
- Linha i = 1, ..., t
- Coluna j = 1, ..., t
- Tratamento k = 1, ..., t

### Modelo Linear:
$$Y_{ijk} = \mu + \rho_i + \gamma_j + \tau_k + \epsilon_{ijk}$$

### Definição dos Termos:
- $\mu$: Média geral (parâmetro de localização)
- $\rho_i$: Efeito fixo da i-ésima linha
- $\gamma_j$: Efeito fixo da j-ésima coluna
- $\tau_k$: Efeito fixo do k-ésimo tratamento
- $\epsilon_{ijk} \sim N(0, \sigma^2)$: Erro aleatório independente

---
### Restrições de Identificabilidade:
$$\sum_{i=1}^t \rho_i = \sum_{j=1}^t \gamma_j = \sum_{k=1}^t \tau_k = 0$$

## Pressupostos do Modelo

### 1. Aditividade Estrita:
$$E(Y_{ijk}) = \mu + \rho_i + \gamma_j + \tau_k$$
Não há interações entre linha×coluna, linha×tratamento, coluna×tratamento.

### 2. Independência:
$$Cov(\epsilon_{ijk}, \epsilon_{i'j'k'}) = 0 \quad \text{para} \quad (i,j,k) \neq (i',j',k')$$

---
### 3. Homocedasticidade:
$$Var(\epsilon_{ijk}) = \sigma^2 \quad \forall i,j,k$$

### 4. Normalidade (para efeitos inferenciasi):
$$\epsilon_{ijk} \sim N(0, \sigma^2)$$

---

## Análise de Variância (ANOVA)

A análise de variância de um quadrado
latino é facilmente derivada a partir do
modelo linear apresentado. É
importante notar, porém, que não é
apropriado utilizar um diagrama de
Hasse para representar graficamente a
estrutura da amostra da população
conceitual de respostas observada no
experimento. Isso porque, na amostra
observada, o número de observações
sob mesmas condições experimentais
(mesmo nível do fator linha e do fator
coluna) não é o mesmo para cada
tratamento. Para ressaltar esse fato,
na identidade algébrica utilizada, o
último índice será escrito entre
parênteses.

### Identidade Algébrica:
$$
\begin{aligned}
y_{ijk} - \bar{y}_{\cdot\cdot\cdot} = & (\bar{y}_{i\cdot\cdot} - \bar{y}_{\cdot\cdot\cdot}) \\
& + (\bar{y}_{\cdot j\cdot} - \bar{y}_{\cdot\cdot\cdot}) \\
& + (\bar{y}_{\cdot\cdot k} - \bar{y}_{\cdot\cdot\cdot}) \\
& + (y_{ijk} - \bar{y}_{i\cdot\cdot} - \bar{y}_{\cdot j\cdot} - \bar{y}_{\cdot\cdot k} + 2\bar{y}_{\cdot\cdot\cdot})
\end{aligned}
$$
Para gerar as somas de quadrados da
tabela de ANOVA, basta elevar ao
quadrado ambos os lados e somar em
todos os índices, como nos outros
planos.

---
### Decomposição da Soma de Quadrados:
$$SS_{Total} = SS_{Linhas} + SS_{Colunas} + SS_{Tratamentos} + SS_{Resíduo}$$

## Tabela de ANOVA Completa de ordem `t`

| Fonte | G.L. | Soma de Quadrados (S.Q.) | Quadrado Médio (Q.M.) | Esperança do Q.M. (E(Q.M.)) |
|:---|:---:|:---|:---|:---|
| Linhas ($\rho$) | $t-1$ | $t\sum(\bar{y}_{i..}-\bar{y}_{...})^2$ | $SQ_{Linhas}/(t-1)$ | $\sigma^2 + \frac{t}{t-1}\sum\rho_i^2$ |
| Colunas ($\gamma$) | $t-1$ | $t\sum(\bar{y}_{.j.}-\bar{y}_{...})^2$ | $SQ_{Colunas}/(t-1)$ | $\sigma^2 + \frac{t}{t-1}\sum\gamma_j^2$ |
| Tratamentos ($\tau$) | $t-1$ | $t\sum(\bar{y}_{..k}-\bar{y}_{...})^2$ | $SQ_{Trat}/(t-1)$ | $\sigma^2 + \frac{t}{t-1}\sum\tau_k^2$ |
| Resíduo | $(t-1)(t-2)$ | Por diferença | $SQ_{Res}/((t-1)(t-2))$ | $\sigma^2$ |
| **Total** |$t^2-1$ | $\sum(y_{ij(k)}-\bar{y}_{...})^2$ | | |


---

## Esperanças dos Quadrados Médios

### Para Tratamentos:
$$E[MS_{Trat}] = \sigma^2 + \frac{t}{t-1} \sum_{k=1}^t \tau_k^2$$

### Interpretação:
- Se $\tau_k = 0$ para todo k (tratamentos iguais): $E[MS_{Trat}] = \sigma^2$
- Se existe efeito de tratamentos: $E[MS_{Trat}] > \sigma^2$

### Estatística F para Teste de Tratamentos:
$$F = \frac{MS_{Trat}}{MS_{Res}} \sim F_{(t-1), (t-1)(t-2)} \quad \text{sob } H_0$$

onde $H_0: \tau_1 = \tau_2 = \cdots = \tau_t = 0$

---

## Exemplo Prático: Cerâmica - Simulação de Dados

```{r simulacao-ceramica, echo=TRUE, eval=TRUE}
# Parâmetros verdadeiros (desconhecidos na prática)
mu <- 50          # Média geral (MPa)
rho <- c(-5, 0, 5)       # Efeito dos fornecedores
gamma <- c(-3, 0, 3)     # Efeito dos fornos
tau <- c(-8, 0, 8)       # Efeito dos processos
sigma <- 2        # Desvio padrão do erro

# Design fixo (para exemplo didático)
design <- matrix(c(1, 2, 3,
                   3, 1, 2,
                   2, 3, 1), nrow = 3)

# Criar estrutura de dados
dados_ceramica <- expand.grid(
  Fornecedor = factor(1:3, labels = c("Q1", "Q2", "Q3")),
  Forno = factor(1:3, labels = c("F1", "F2", "F3"))
)

# Atribuir tratamentos conforme o design
dados_ceramica$Processo <- factor(apply(dados_ceramica, 1, function(x) {
  i <- as.numeric(sub("Q", "", x[1]))
  j <- as.numeric(sub("F", "", x[2]))
  design[i, j]
}), labels = c("A", "B", "C"))
```

---
```{r, echo=TRUE, eval=TRUE}
# Simular resistências
set.seed(456)
for (i in 1:nrow(dados_ceramica)) {
  fornecedor <- as.numeric(dados_ceramica$Fornecedor[i])
  forno <- as.numeric(dados_ceramica$Forno[i])
  processo <- as.numeric(dados_ceramica$Processo[i])
  
  # Modelo: Y = μ + ρ_i + γ_j + τ_k + ε
  dados_ceramica$Resistencia[i] <- mu + 
    rho[fornecedor] + 
    gamma[forno] + 
    tau[processo] + 
    rnorm(1, 0, sigma)
}

cat("Dados do experimento de cerâmica:\n")
print(dados_ceramica)
```

---

## Análise de Variância do Experimento

```{r anova-ceramica, echo=TRUE, eval=TRUE}
# Modelo ANOVA
modelo_ceramica <- aov(Resistencia ~ Fornecedor + Forno + Processo, 
                       data = dados_ceramica)

# Tabela ANOVA detalhada
anova_result <- summary(modelo_ceramica)

cat("ANOVA para o experimento de cerâmica:\n")
print(anova_result)
```

---
```{r , echo=TRUE, eval=TRUE}
# Extrair estatísticas importantes
F_trat <- anova_result[[1]]$"F value"[3]
p_trat <- anova_result[[1]]$"Pr(>F)"[3]
df_trat <- anova_result[[1]]$"Df"[3]
df_res <- anova_result[[1]]$"Df"[4]

# Cálculo do tamanho de efeito (η²)
SS_trat <- anova_result[[1]]$"Sum Sq"[3]
SS_total <- sum(anova_result[[1]]$"Sum Sq")
eta_squared <- SS_trat / SS_total

cat("\nEstatísticas adicionais:\n")
cat(sprintf("F(%d, %d) para tratamentos = %.4f\n", df_trat, df_res, F_trat))
cat(sprintf("Valor-p para tratamentos = %.4f\n", p_trat))
cat(sprintf("Eta quadrado (η²) = %.4f\n", eta_squared))
```

---

## Interpretação dos Resultados da ANOVA

### Hipóteses Testadas:
1. **Fornecedor**: $H_0: \rho_1 = \rho_2 = \rho_3 = 0$ vs $H_1$: Pelo menos um fornecedor difere
2. **Forno**: $H_0: \gamma_1 = \gamma_2 = \gamma_3 = 0$ vs $H_1$: Pelo menos um forno difere
3. **Processo**: $H_0: \tau_A = \tau_B = \tau_C = 0$ vs $H_1$: Pelo menos um processo difere

### Interpretação dos Resultados:
```{r interpretacao-anova, echo=FALSE, eval=TRUE}
alpha <- 0.05

# Interpretação para tratamentos
cat("1. TESTE PARA PROCESSOS DE PRODUÇÃO:\n")
cat(sprintf("   F(%d, %d) = %.4f, p = %.4f\n", df_trat, df_res, F_trat, p_trat))

if (p_trat < alpha) {
  cat("   DECISÃO: Rejeita-se H₀ a", alpha*100, "% de significância.\n")
  cat("   CONCLUSÃO: Há evidência estatística de diferença entre os processos.\n")
  
  # Tamanho do efeito
  if (eta_squared < 0.01) {
    cat("   TAMANHO DO EFEITO: Muito pequeno (η² < 0.01)\n")
  } else if (eta_squared < 0.06) {
    cat("   TAMANHO DO EFEITO: Pequeno (0.01 ≤ η² < 0.06)\n")
  } else if (eta_squared < 0.14) {
    cat("   TAMANHO DO EFEITO: Médio (0.06 ≤ η² < 0.14)\n")
  } else {
    cat("   TAMANHO DO EFEITO: Grande (η² ≥ 0.14)\n")
  }
} else {
  cat("   DECISÃO: Não se rejeita H₀ a", alpha*100, "% de significância.\n")
  cat("   CONCLUSÃO: Não há evidência de diferença entre os processos.\n")
}

# Interpretação para fatores de bloqueio
cat("\n2. EFICÁCIA DO BLOQUEIO:\n")
p_fornecedor <- anova_result[[1]]$"Pr(>F)"[1]; p_forno <- anova_result[[1]]$"Pr(>F)"[2]

cat(sprintf("   Fornecedor: p = %.4f", p_fornecedor))
if (p_fornecedor < alpha) {
  cat(" → Bloqueio EFICAZ (diferenças significativas entre fornecedores)\n")
} else {
  cat(" → Bloqueio POUCO EFICAZ (fornecedores similares)\n")
}
```
---
```{r, echo=TRUE, eval=TRUE}
cat(sprintf("   Forno: p = %.4f", p_forno))
if (p_forno < alpha) {
  cat(" → Bloqueio EFICAZ (diferenças significativas entre fornos)\n")
} else {
  cat(" → Bloqueio POUCO EFICAZ (fornos similares)\n")
}
```

---


## Comparações Múltiplas: Teste de Tukey

```{r comparacoes-multiplas, echo=TRUE, eval=TRUE, fig.height=4}
# Teste de Tukey HSD
tukey_result <- TukeyHSD(modelo_ceramica, "Processo", conf.level = 0.95)

cat("COMPARAÇÕES MÚLTIPLAS (Tukey HSD, 95% de confiança):\n")
cat("====================================================\n\n")
print(tukey_result$Processo)
```

---
```{r, echo=FALSE, eval=TRUE, fig.height=4}

# Interpretação
cat("\nINTERPRETAÇÃO:\n")
diferencias <- tukey_result$Processo

for (i in 1:nrow(diferencias)) {
  comp <- rownames(diferencias)[i]; diff <- diferencias[i, "diff"];
  p_val <- diferencias[i, "p adj"]; lwr <- diferencias[i, "lwr"]
  upr <- diferencias[i, "upr"]
  
  cat(sprintf("\n%s:", comp))
  cat(sprintf("\n  Diferença = %.2f MPa", diff))
  cat(sprintf("\n  IC 95%% = [%.2f, %.2f]", lwr, upr))
  cat(sprintf("\n  p ajustado = %.4f", p_val))
  
  if (p_val < 0.05) {
    cat(" → Diferença SIGNIFICATIVA\n")
  } else {
    cat(" → Diferença NÃO SIGNIFICATIVA\n")
  }
}
```
---
```{r, echo=TRUE, eval=TRUE, fig.height=4}
# Gráfico dos intervalos de confiança
par(mar = c(5, 8, 4, 2))
plot(tukey_result)
abline(v = 0, col = "red", lty = 2)
```

---
### Alternativa de Agrupamento: Teste de Scott-Knott

Além dos testes de comparações par a par, existe uma abordagem de **agrupamento** como o Teste de Scott-Knott.

**Finalidade:** Separar as médias dos tratamentos em grupos distintos que não se sobrepõem estatisticamente. A ideia é criar grupos onde as médias *dentro* de um grupo são homogêneas, mas as médias *entre* grupos são heterogêneas.

**Lógica Teórica:** É um método hierárquico. Ele começa com todas as médias em um único grupo e, em cada passo, testa se a partição de um grupo em dois subgrupos (usando análise de cluster) resulta em uma redução significativa da variância. O processo continua até que nenhum grupo possa mais ser dividido significativamente.

---
### Aplicando o Teste de Scott-Knott em R (Método Correto)

Vamos aplicar o teste ao nosso exemplo da cerâmica. A maneira mais fácil de usar a função `SK()` do pacote `ScottKnott` é fornecer a ela o objeto do modelo `aov` ajustado.

```{r scott-knott-ceramica}
# Instalar pacote se necessário
# install.packages("ScottKnott")
library(ScottKnott)

# 1. Relembrar o modelo ANOVA ajustado para os dados da cerâmica

modelo_ceramica_sk <- aov(Resistencia ~ Fornecedor + Forno + Processo, data = dados_ceramica)

# 2. Aplicar o teste de Scott-Knott ao modelo, especificando o fator de interesse
# O argumento 'which' indica qual fator do modelo queremos agrupar
sk_result <- SK(modelo_ceramica_sk, which = "Processo")
```

---
```{r}
cat("--- RESULTADO DO TESTE DE SCOTT-KNOTT ---\n\n")
print(sk_result)
```

---

**Visualização:**
O pacote também fornece uma função de plotagem que mostra as médias e os grupos formados.
```{r scott-knott-plot, fig.height=4}
plot(sk_result, 
     main = "Agrupamento de Médias pelo Teste de Scott-Knott",
     xlab = "Processo",
     ylab = "Dureza Média Estimada")
```
O gráfico mostra claramente o Processo A em um grupo superior e os Processos B e C juntos em um grupo inferior. Esta é uma forma muito intuitiva de resumir os resultados de um experimento com múltiplos tratamentos.

---
## Diagnóstico do Modelo: Verificação de Pressupostos

```{r, echo=TRUE, eval=TRUE, fig.height=5}
residuos <- residuals(modelo_ceramica)
ajustados <- fitted(modelo_ceramica)

# 1. Resíduos vs Ajustados (Homocedasticidade)
plot(ajustados, residuos, 
     xlab = "Valores Ajustados", ylab = "Resíduos",
     main = "Homocedasticidade", pch = 19); abline(h = 0, col = "red", lty = 2)
# Adicionar bandas de ±2 desvios padrão
sd_res <- sd(residuos); abline(h = c(-2, 2) * sd_res, col = "blue", lty = 3)
```

---
```{r, echo=TRUE, eval=TRUE, fig.height=4}
# 2. QQ-Plot (Normalidade)
qqnorm(residuos, main = "Normalidade"); qqline(residuos, col = "red")
```

---
```{r, echo=TRUE, eval=TRUE, fig.height=5}
# 3. Histograma dos resíduos
hist(residuos, freq = FALSE, 
     main = "Distribuição dos Resíduos",
     xlab = "Resíduos", col = "lightgray")
curve(dnorm(x, mean = mean(residuos), sd = sd(residuos)), 
      add = TRUE, col = "red", lwd = 2)
```

---
```{r, echo=TRUE, eval=TRUE, fig.height=5}
# 4. Resíduos vs Ordem
plot(1:length(residuos), residuos, type = "b",
     xlab = "Ordem Experimental", ylab = "Resíduos",
     main = "Independência")
abline(h = 0, col = "red", lty = 2)
```

---
```{r, echo=TRUE, eval=TRUE, fig.height=5}
# 5. Resíduos vs Fornecedor
boxplot(residuos ~ dados_ceramica$Fornecedor,
        xlab = "Fornecedor", ylab = "Resíduos",
        main = "Resíduos por Fornecedor")
abline(h = 0, col = "red", lty = 2)
```

---
```{r, echo=TRUE, eval=TRUE, fig.height=5}
# 6. Resíduos vs Forno
boxplot(residuos ~ dados_ceramica$Forno,
        xlab = "Forno", ylab = "Resíduos",
        main = "Resíduos por Forno")
abline(h = 0, col = "red", lty = 2)
```

---

## Testes Formais de Pressupostos

```{r testes-pressupostos, echo=TRUE, eval=TRUE}
# 1. Teste de Normalidade (Shapiro-Wilk)
shapiro_test <- shapiro.test(residuos)
cat("1. NORMALIDADE (Shapiro-Wilk):\n")
cat(sprintf("   W = %.4f, p = %.4f\n", 
            shapiro_test$statistic, shapiro_test$p.value))

if (shapiro_test$p.value < 0.05) {
  cat("   → Rejeita-se normalidade (p < 0.05)\n")
  cat("   IMPLICAÇÃO: Inferências podem ser inválidas\n")
} else {
  cat("   → Não se rejeita normalidade (p ≥ 0.05)\n")
  cat("   IMPLICAÇÃO: Pressuposto satisfeito\n")
}
```
---
```{r, echo=TRUE, eval=TRUE}
# 2. Teste de Homocedasticidade (Breusch-Pagan)
if (!require("lmtest")) {
  install.packages("lmtest", repos = "http://cran.us.r-project.org")
  library(lmtest)
}
bp_test <- bptest(modelo_ceramica)
cat("\n2. HOMOCEDASTICIDADE (Breusch-Pagan):\n")
cat(sprintf("   BP = %.4f, p = %.4f\n", 
            bp_test$statistic, bp_test$p.value))

if (bp_test$p.value < 0.05) {
  cat("   → Rejeita-se homocedasticidade (p < 0.05)\n")
  cat("   IMPLICAÇÃO: Variâncias não são constantes\n")
} else {
  cat("   → Não se rejeita homocedasticidade (p ≥ 0.05)\n")
  cat("   IMPLICAÇÃO: Pressuposto satisfeito\n")
}
```

---
## Exercício em Classe:
Listar todos os quadrados latinos reduzidos de ordem 4.

### Dados Conhecidos:
- Existem $R_4 = 4$ quadrados latinos reduzidos
- Organizados em 2 conjuntos de transformação

### Representantes dos Conjuntos:

**Conjunto 1**:
$$A_1 = \begin{bmatrix}
A & B & C & D \\
B & A & D & C \\
C & D & A & B \\
D & C & B & A
\end{bmatrix}$$

---
**Conjunto 2**:
$$B_1 = \begin{bmatrix}
A & B & C & D \\
B & A & D & C \\
C & D & B & A \\
D & C & A & B
\end{bmatrix}$$


## Solução 

### Definição de Conjunto de Transformação:
Dois quadrados pertencem ao mesmo conjunto se um pode ser obtido do outro por:
1. Permutação de símbolos (letras)
2. Permutação de linhas (exceto primeira)
3. Permutação de colunas (exceto primeira)
4. Combinação das operações acima

---
### Encontrando todos os quadrados reduzidos:

#### Conjunto 1:
A partir de $A_1$, aplicamos permutações cíclicas das 3 últimas linhas:

1. $A_2$ (linhas 2-4 permutadas cíclicamente):
$$A_2 = \begin{bmatrix}
A & B & C & D \\
C & D & A & B \\
D & C & B & A \\
B & A & D & C
\end{bmatrix}$$

2. $A_3$ (outra permutação):
$$A_3 = \begin{bmatrix}
A & B & C & D \\
D & C & B & A \\
B & A & D & C \\
C & D & A & B
\end{bmatrix}$$

---
#### Conjunto 2:
A partir de $B_1$, aplicamos permutações:

1. $B_2$ (após redução):
$$B_2 = \begin{bmatrix}
A & B & C & D \\
B & D & A & C \\
C & A & D & B \\
D & C & B & A
\end{bmatrix}$$

**Total**: 4 quadrados latinos reduzidos: $A_1, A_2, A_3, B_1, B_2$

---

## Verificação em R

```{r verificacao-exercicio, echo=TRUE, eval=TRUE}
# Funções auxiliares
is_latin_square <- function(m) {
  t <- nrow(m)
  rows_ok <- all(apply(m, 1, function(x) length(unique(x)) == t))
  cols_ok <- all(apply(m, 2, function(x) length(unique(x)) == t))
  return(rows_ok && cols_ok)
}

is_reduced <- function(m) {
  t <- nrow(m)
  first_row_ok <- all(m[1, ] == sort(m[1, ]))
  first_col_ok <- all(m[, 1] == sort(m[, 1]))
  return(first_row_ok && first_col_ok)
}

# Definir os quadrados
A1 <- matrix(c('A','B','C','D',
               'B','A','D','C',
               'C','D','A','B',
               'D','C','B','A'), nrow=4, byrow=TRUE)

A2 <- matrix(c('A','B','C','D',
               'C','D','A','B',
               'D','C','B','A',
               'B','A','D','C'), nrow=4, byrow=TRUE)
```

---
```{r, echo=TRUE, eval=TRUE}
A3 <- matrix(c('A','B','C','D',
               'D','C','B','A',
               'B','A','D','C',
               'C','D','A','B'), nrow=4, byrow=TRUE)

B1 <- matrix(c('A','B','C','D',
               'B','A','D','C',
               'C','D','B','A',
               'D','C','A','B'), nrow=4, byrow=TRUE)

B2 <- matrix(c('A','B','C','D',
               'B','D','A','C',
               'C','A','D','B',
               'D','C','B','A'), nrow=4, byrow=TRUE)

# Verificar
quadrados <- list(A1 = A1, A2 = A2, A3 = A3, B1 = B1, B2 = B2)
```

---
```{r , echo=FALSE, eval=TRUE}
cat("VERIFICAÇÃO DOS QUADRADOS LATINOS REDUZIDOS DE ORDEM 4:\n")
for (nome in names(quadrados)) {
  m <- quadrados[[nome]]
  cat(sprintf("%s:\n", nome))
  cat("  É quadrado latino?", is_latin_square(m), "\n")
  cat("  Está reduzido?", is_reduced(m), "\n")
  cat("  Primeira linha:", paste(m[1,], collapse = " "), "\n")
  cat("  Primeira coluna:", paste(m[,1], collapse = " "), "\n\n")
}
```

---

## Limitações dos Quadrados Latinos

### 1. Número Igual de Níveis:
**Restrição**: $t_{tratamentos} = t_{linhas} = t_{colunas}$

**Consequências**:
- Rigidez no planejamento experimental
- Pode exigir aumento artificial do número de tratamentos ou níveis

**Soluções Alternativas**:
- Retângulos latinos (números diferentes de linhas e colunas)
- Quadrados latinos incompletos
- Delineamentos em blocos incompletos balanceados

---

### 2. Graus de Liberdade Limitados:

| Ordem (t) | GL Resíduo | Poder para Δ=2σ | Poder para Δ=3σ |
|-----------|------------|-----------------|-----------------|
| 2 | 0 | - | - |
| 3 | 2 | 0.18 | 0.38 |
| 4 | 6 | 0.35 | 0.72 |
| 5 | 12 | 0.62 | 0.95 |
| 6 | 20 | 0.82 | 0.99 |

**Interpretação**:
- Para t=3, poder muito baixo mesmo para diferenças grandes. Recomenda-se t ≥ 4 para ter poder aceitável. Para t pequeno, necessárias réplicas

### 3. Pressuposto de Aditividade Crítico:
Se existem interações linha×coluna ou linha×tratamento, as inferências podem ser. inválidas. Use  Teste de Aditividade de Tukey.

---

## Quadrados Greco-Latinos: Controlando Três Fontes

### Definição:
Superposição de **dois quadrados latinos ortogonais**:
- Letras latinas: tratamentos
- Letras gregas: terceiro fator de bloqueio

### Condição de Ortogonalidade:
Cada par (letra latina, letra grega) ocorre **exatamente uma vez**.

### Exemplo 4×4:
$$\begin{bmatrix}
A\alpha & B\gamma & C\delta & D\beta \\
B\beta & A\delta & D\gamma & C\alpha \\
C\gamma & D\alpha & A\beta & B\delta \\
D\delta & C\beta & B\alpha & A\gamma
\end{bmatrix}$$

### Modelo:
$$Y_{ijkl} = \mu + \rho_i + \gamma_j + \delta_k + \tau_l + \epsilon_{ijkl}$$

---

## ANOVA para Quadrado Greco-Latino

| Fonte de Variação | GL | E[QM] |
|-------------------|----|-------|
| Linhas | t-1 | $\sigma^2 + \frac{t}{t-1}\sum\rho_i^2$ |
| Colunas | t-1 | $\sigma^2 + \frac{t}{t-1}\sum\gamma_j^2$ |
| Letras Gregas | t-1 | $\sigma^2 + \frac{t}{t-1}\sum\delta_k^2$ |
| Tratamentos | t-1 | $\sigma^2 + \frac{t}{t-1}\sum\tau_l^2$ |
| Resíduo | (t-1)(t-3) | $\sigma^2$ |
| Total | t²-1 | |

**Atenção**: Para t=4, GL Resíduo = 3 (muito baixo!). Necessário usar réplicas.



